---
title: "ANVIDEA - Reporte reproducible"
subtitle: "Capítulo 8 — Diversidad funcional y filogenética"
author: "Javier Rodríguez-Barrios"
date: last-modified
lang: es
format:
  html:
    theme: cosmo
    toc: true
    toc-depth: 4
    number-sections: false
    embed-resources: true
execute:
  echo: false
  warning: false
  message: false
---

```{r setup}
library(tidyverse)
library(knitr)
library(kableExtra)

rep_dir <- file.path("outputs", "reportes")
tab_dir <- file.path("outputs", "tablas")
fig_dir <- file.path("outputs", "figuras")

casoA  <- tryCatch(readRDS(file.path(rep_dir, "resultado_casoA.rds")),  error = function(e) NULL)
casoB1 <- tryCatch(readRDS(file.path(rep_dir, "resultado_casoB1.rds")), error = function(e) NULL)
casoB2 <- tryCatch(readRDS(file.path(rep_dir, "resultado_casoB2.rds")), error = function(e) NULL)

mostrar_tabla <- function(x, caption = NULL, digits = 2, n = 6) {
  if (is.null(x)) { cat("*No disponible.*\n"); return(invisible(NULL)) }
  x <- head(x, n)
  x %>%
    kbl(booktabs = TRUE, longtable = FALSE, digits = digits, caption = caption) %>%
    kable_classic(full_width = FALSE, html_font = "Cambria")
}

mostrar_figura <- function(nombre, caption = NULL) {
  ruta <- file.path(fig_dir, nombre)
  if (file.exists(ruta)) knitr::include_graphics(ruta)
  else cat(paste0("*Figura no encontrada: ", nombre, "*\n"))
}
```

::: {.callout-note}
## Nota para el lector
Este reporte muestra todas las tablas (resumidas con las primeras filas) y figuras generadas por los tres casos del Capítulo 8 de ANVIDEA. Úsalo para comparar tus resultados con los del libro y verificar que los scripts corrieron correctamente.
:::

---

## A. Diversidad funcional y filogenética alfa (clásica)

### A.1 Datos de entrada

#### Matriz de abundancias (`biol1`) — primeras filas y columnas

```{r}
mostrar_tabla(as.data.frame(casoA$biol1)[, 1:10],
              caption = "Abundancias de peces por sitio (10 primeras especies)",
              digits = 0)
```

#### Rasgos funcionales (`rasgos1`) — primeras filas

```{r}
mostrar_tabla(as.data.frame(casoA$rasgos_fd)[, 1:7],
              caption = "Rasgos funcionales de las especies (primeras 7 columnas)")
```

#### Coordenadas de los sitios (`coord`)

```{r}
mostrar_tabla(as.data.frame(casoA$coord_sitios),
              caption = "Coordenadas geográficas de los sitios de muestreo",
              digits = 3)
```

---

### A.2 Diversidad funcional alfa — índices dbFD

#### Valores medios de rasgos por sitio (CWM)

```{r}
mostrar_tabla(as.data.frame(casoA$cwm)[, 1:6],
              caption = "Community Weighted Mean (CWM) — primeras 6 columnas de rasgos")
```

#### Índices de diversidad funcional por sitio (FRic, FEve, FDiv, FDis, RaoQ)

```{r}
mostrar_tabla(casoA$tabla_fd_indices,
              caption = "Índices de diversidad funcional alfa por sitio",
              digits = 3)
```

---

### A.3 Clasificación de especies por estrategias funcionales

#### Dendrograma funcional (Ward.D2)

```{r}
#| fig-cap: "Dendrograma jerárquico para la clasificación de especies por sus estrategias funcionales"
#| fig-width: 10
#| fig-height: 5
mostrar_figura("casoA_fig_dendrograma_funcional.png")
```

#### Clúster k-medias en el espacio funcional (PCoA)

```{r}
#| fig-cap: "Clasificación no jerárquica de k-medias para las estrategias funcionales de las especies"
#| fig-width: 9
#| fig-height: 7
mostrar_figura("casoA_fig_kmeans_pcoa.png")
```

#### Grupos funcionales (k = 3)

```{r}
mostrar_tabla(casoA$grupos_funcionales,
              caption = "Clasificación de especies en grupos funcionales (k-medias, k = 3)",
              n = 10)
```

---

### A.4 Distribución espacial de la diversidad funcional

#### Panel de índices funcionales por sitio (FRic, FEve, FDiv, FDis, RaoQ, FGR)

```{r}
#| fig-cap: "Distribución espacial de índices de diversidad funcional por sitio"
#| fig-width: 10
#| fig-height: 13
mostrar_figura("casoA_fig_panel_FD_sitios.png")
```

#### FRic por sitio

```{r}
#| fig-cap: "Riqueza funcional (FRic) por sitio"
mostrar_figura("fig_01_FRic_por_sitio.png")
```

#### FDis por sitio

```{r}
#| fig-cap: "Dispersión funcional (FDis) por sitio"
mostrar_figura("fig_02_FDis_por_sitio.png")
```

---

### A.5 Diversidad taxonómica y funcional por sitio

#### Tabla resumen: índices TD y FD por sitio

```{r}
mostrar_tabla(casoA$div_completo[, 1:10],
              caption = "Índices de diversidad taxonómica y funcional por sitio (primeras 10 columnas)",
              digits = 2)
```

---

### A.6 Partición aditiva de Rao (TD, FD, PD)

#### Diversidad alfa taxonómica, funcional y filogenética por sitio

```{r}
mostrar_tabla(casoA$div_rao_resumen,
              caption = "Diversidad alfa (TD, PD, FD) por sitio — partición de Rao",
              digits = 3)
```

#### Descomposición de Rao — Diversidad funcional (FD)

```{r}
mostrar_tabla(casoA$tabla_rao_fd,
              caption = "Componentes alfa, gamma y beta de la diversidad funcional (Rao)",
              digits = 3)
```

#### Descomposición de Rao — Diversidad filogenética (PD)

```{r}
mostrar_tabla(casoA$tabla_rao_pd,
              caption = "Componentes alfa, gamma y beta de la diversidad filogenética (Rao)",
              digits = 3)
```

#### Panel TD, PD y FD por sitio

```{r}
#| fig-cap: "Distribución espacial de la diversidad taxonómica, filogenética y funcional (Rao)"
#| fig-width: 10
#| fig-height: 9
mostrar_figura("casoA_fig_panel_TD_PD_FD.png")
```

---

## B. Diversidad con números efectivos de Hill

### B.1 iNEXT.3D — Diversidad alfa (TD, PD, FD)

#### B.1.1 Diversidad filogenética (PD)

##### Resumen general (PDInfo)

```{r}
mostrar_tabla(as.data.frame(head(casoB1$salida_abun2$PDInfo[, 1:9], 6)),
              caption = "Resumen de la diversidad filogenética (PD) por ensamblaje",
              digits = 2)
```

##### Estimaciones tamaño-dependientes (size-based)

```{r}
mostrar_tabla(as.data.frame(head(casoB1$salida_abun2$PDiNextEst$size_based)),
              caption = "Estimaciones size-based de la diversidad filogenética (qPD)",
              digits = 2)
```

##### Estimaciones basadas en cobertura (coverage-based)

```{r}
mostrar_tabla(as.data.frame(head(casoB1$salida_abun2$PDiNextEst$coverage_based)),
              caption = "Estimaciones coverage-based de la diversidad filogenética (qPD)",
              digits = 2)
```

##### Estimaciones asintóticas (PDAsyEst)

```{r}
mostrar_tabla(as.data.frame(head(casoB1$salida_abun2$PDAsyEst)),
              caption = "Estimadores asintóticos de diversidad filogenética (q = 0, 1, 2)",
              digits = 2)
```

##### Curvas R/E — PD por ensamblaje

```{r}
#| fig-cap: "Curvas de rarefacción/extrapolación de la diversidad filogenética por ensamblaje"
mostrar_figura("casoB1_fig_PD_RE_assemblage.png")
```

##### Curvas R/E — PD por orden q

```{r}
#| fig-cap: "Curvas de rarefacción/extrapolación de la diversidad filogenética por orden q"
mostrar_figura("casoB1_fig_PD_RE_orderq.png")
```

##### Curvas de completitud muestral — PD

```{r}
#| fig-cap: "Curvas de completitud muestral para la diversidad filogenética"
mostrar_figura("casoB1_fig_PD_completitud.png")
```

##### Curvas R/E basadas en cobertura — PD por ensamblaje

```{r}
#| fig-cap: "Curvas R/E basadas en cobertura — PD por ensamblaje"
mostrar_figura("casoB1_fig_PD_cov_assemblage.png")
```

##### Curvas R/E basadas en cobertura — PD por orden q

```{r}
#| fig-cap: "Curvas R/E basadas en cobertura — PD por orden q"
mostrar_figura("casoB1_fig_PD_cov_orderq.png")
```

##### Perfiles tau de diversidad filogenética

```{r}
#| fig-cap: "Perfiles de diversidad filogenética en función del tiempo de referencia (tau)"
mostrar_figura("casoB1_fig_PD_tau_profiles.png")
```

---

#### B.1.2 Diversidad funcional (FD)

##### Resumen general (FDInfo)

```{r}
mostrar_tabla(as.data.frame(casoB1$salida_abun3$FDInfo),
              caption = "Resumen de la diversidad funcional (FD) por ensamblaje",
              digits = 2)
```

##### Estimaciones tamaño-dependientes (size-based)

```{r}
mostrar_tabla(as.data.frame(head(casoB1$salida_abun3$FDiNextEst$size_based)),
              caption = "Estimaciones size-based de la diversidad funcional (qFD)",
              digits = 2)
```

##### Estimaciones basadas en cobertura (coverage-based)

```{r}
mostrar_tabla(as.data.frame(head(casoB1$salida_abun3$FDiNextEst$coverage_based)),
              caption = "Estimaciones coverage-based de la diversidad funcional (qFD)",
              digits = 2)
```

##### Estimaciones asintóticas (FDAsyEst)

```{r}
mostrar_tabla(as.data.frame(head(casoB1$salida_abun3$FDAsyEst)),
              caption = "Estimadores asintóticos de diversidad funcional (q = 0, 1, 2)",
              digits = 2)
```

##### Perfiles tau de distintividad funcional

```{r}
mostrar_tabla(as.data.frame(head(casoB1$salida_abun3a)),
              caption = "Perfiles tau de diversidad funcional (ObsAsy3D)",
              digits = 2)
```

##### Perfil-q de diversidad funcional (AUC)

```{r}
mostrar_tabla(as.data.frame(head(casoB1$salida_abun3b)),
              caption = "Perfil-q de diversidad funcional AUC (ObsAsy3D)",
              digits = 2)
```

##### Curvas R/E — FD por ensamblaje

```{r}
#| fig-cap: "Curvas de rarefacción/extrapolación de la diversidad funcional por ensamblaje"
mostrar_figura("casoB1_fig_FD_RE_assemblage.png")
```

##### Curvas R/E — FD por orden q

```{r}
#| fig-cap: "Curvas de rarefacción/extrapolación de la diversidad funcional por orden q"
mostrar_figura("casoB1_fig_FD_RE_orderq.png")
```

##### Curvas de completitud muestral — FD

```{r}
#| fig-cap: "Curvas de completitud muestral para la diversidad funcional"
mostrar_figura("casoB1_fig_FD_completitud.png")
```

##### Curvas R/E basadas en cobertura — FD por ensamblaje

```{r}
#| fig-cap: "Curvas R/E basadas en cobertura — FD por ensamblaje"
mostrar_figura("casoB1_fig_FD_cov_assemblage.png")
```

##### Curvas R/E basadas en cobertura — FD por orden q

```{r}
#| fig-cap: "Curvas R/E basadas en cobertura — FD por orden q"
mostrar_figura("casoB1_fig_FD_cov_orderq.png")
```

##### Perfiles tau de diversidad funcional

```{r}
#| fig-cap: "Perfiles tau de diversidad funcional"
mostrar_figura("casoB1_fig_FD_tau_profiles.png")
```

##### Perfil-q de diversidad funcional

```{r}
#| fig-cap: "Perfil-q de diversidad funcional (AUC)"
mostrar_figura("casoB1_fig_FD_q_profiles.png")
```

---

### B.2 iNEXTbeta3D — Diversidad beta (PD y FD)

#### B.2.1 Diversidad beta filogenética (PD)

##### Información general — PD beta

```{r}
mostrar_tabla(as.data.frame(casoB2$informacion_gral_PD),
              caption = "Información general de la diversidad beta filogenética",
              digits = 2)
```

##### Gamma M vs P — cobertura

```{r}
mostrar_tabla(as.data.frame(head(casoB2$salida.abun21$M_vs_P$gamma)),
              caption = "Diversidad gamma PD beta (cobertura) — comparación M vs P",
              digits = 2)
```

##### Gamma M vs P — tamaño

```{r}
mostrar_tabla(as.data.frame(head(casoB2$salida.abun22$M_vs_P$gamma)),
              caption = "Diversidad gamma PD beta (tamaño) — comparación M vs P",
              digits = 2)
```

##### Curvas R/E PD beta — cobertura

```{r}
#| fig-cap: "Curvas de rarefacción/extrapolación de la diversidad beta filogenética (cobertura)"
mostrar_figura("casoB2_fig_PD_beta_cobertura.png")
```

##### Curvas R/E PD beta — tamaño

```{r}
#| fig-cap: "Curvas de rarefacción/extrapolación de la diversidad beta filogenética (tamaño)"
mostrar_figura("casoB2_fig_PD_beta_tamano.png")
```

---

#### B.2.2 Diversidad beta funcional (FD)

##### Información general — FD beta (tau)

```{r}
mostrar_tabla(as.data.frame(casoB2$informacion_gral_FD),
              caption = "Información general de la diversidad beta funcional (tau_value)",
              digits = 2)
```

##### Información general — FD beta (AUC)

```{r}
mostrar_tabla(as.data.frame(casoB2$informacion_gral_FD1),
              caption = "Información general de la diversidad beta funcional (AUC)",
              digits = 2)
```

##### Gamma M vs P — cobertura

```{r}
mostrar_tabla(as.data.frame(head(casoB2$salida_abun31$M_vs_P$gamma)),
              caption = "Diversidad gamma FD beta (cobertura) — comparación M vs P",
              digits = 2)
```

##### Gamma M vs P — tamaño

```{r}
mostrar_tabla(as.data.frame(head(casoB2$salida_abun32$M_vs_P$gamma)),
              caption = "Diversidad gamma FD beta (tamaño) — comparación M vs P",
              digits = 2)
```

##### Curvas R/E FD beta — cobertura

```{r}
#| fig-cap: "Curvas de rarefacción/extrapolación de la diversidad beta funcional (cobertura)"
mostrar_figura("casoB2_fig_FD_beta_cobertura.png")
```

##### Curvas R/E FD beta — tamaño

```{r}
#| fig-cap: "Curvas de rarefacción/extrapolación de la diversidad beta funcional (tamaño)"
mostrar_figura("casoB2_fig_FD_beta_tamano.png")
```
