---
title: "ANVIDEA - Reporte reproducible"
subtitle: "Capítulo 2. Visualización exploratoria de datos ecológicos"
author: "Javier Rodríguez-Barrios"
date: last-modified
lang: es

format:
  html:
    theme: cosmo
    toc: true
    toc-depth: 3
    number-sections: false
    code-fold: false
    code-tools: false
    embed-resources: true

execute:
  echo: false
  warning: false
  message: false
---

::: {.callout-note}
## Nota para el lector

Este reporte complementa el Capítulo 2 de ANVIDEA y organiza las salidas reproducibles
siguiendo la secuencia presentada en el libro.
Todos los objetos se leen desde archivos `.rds` generados por `04_guardar_salidas_cap2.R`.
:::

```{r}
#| include: false
library(tidyverse)
library(knitr)
library(kableExtra)
library(htmltools)

ruta_figuras  <- file.path("outputs", "figuras")
ruta_reportes <- file.path("outputs", "reportes")

resA <- readRDS(file.path(ruta_reportes, "resultado_casoA.rds"))
resB <- readRDS(file.path(ruta_reportes, "resultado_casoB.rds"))

# Función de tabla HTML segura
tabla_html <- function(df, caption = NULL, digits = 2, max_filas = NULL) {
  if (is.null(df) || !is.data.frame(df) || nrow(df) == 0) {
    return(htmltools::HTML("<p><em>Tabla no disponible.</em></p>"))
  }
  if (!is.null(max_filas)) df <- head(df, max_filas)
  kableExtra::kbl(df, caption = caption, digits = digits,
                  booktabs = TRUE, format = "html") %>%
    kableExtra::kable_classic(full_width = FALSE, html_font = "Cambria")
}

# Función para mostrar figura desde disco
mostrar_figura <- function(fig, titulo = NULL, width = "85%") {
  ruta <- file.path(ruta_figuras, fig)
  if (!is.null(titulo)) cat("**", titulo, "**\n\n", sep = "")
  if (file.exists(ruta)) {
    cat("![](", ruta, "){fig-align='center' out-width='", width, "'}\n", sep = "")
  } else {
    cat("_Figura no disponible._\n")
  }
}
```

# Introducción

Este reporte resume las principales salidas del **Capítulo 2** de ANVIDEA, centrado
en la visualización exploratoria de datos ecológicos a partir de dos casos guiados:
mesozooplancton estuarino y macroinvertebrados bentónicos fluviales.

---

# A. Caso guiado: Mesozooplancton estuarino

## Preparación de los datos

```{r}
resA$datos_select %>%
  tabla_html("Tabla 35. Base de datos en formato largo (estación 2).", max_filas = 6)
```

```{r}
resA$biol_ancho %>%
  dplyr::select(1:min(10, ncol(.))) %>%
  tabla_html("Tabla 36. Base de datos en formato ancho.", max_filas = 4)
```

## 2. Exploración de relaciones

### 2.1 Correlogramas

```{r results='asis'}
mostrar_figura("casoA_fig_corr_ellipse.png",
  "Figura 10. Relación de variables ambientales y taxones de mesozooplancton (elipses).")
mostrar_figura("casoA_fig_corr_mixed.png",
  "Figura 11. Correlograma mixto (elipses + coeficientes).")
mostrar_figura("casoA_fig_corr_circle.png",
  "Figura 12. Correlograma con círculos y coeficientes, ordenado por AOE.")
mostrar_figura("casoA_fig_corr_amb_taxa.png",
  "Figura 13. Variables ambientales (filas) vs. taxones (columnas).")
```

### 2.2 Dispersión por pares de variables

```{r results='asis'}
mostrar_figura("casoA_fig_pairs.png",
  "Figura 14. Relaciones entre variables ambientales: regresiones suavizadas, correlaciones de Pearson e histogramas.")
```

### 2.3 Histogramas de densidad

```{r results='asis'}
mostrar_figura("casoA_fig_densidad_capas.png",
  "Figura 15. Distribución continua de abundancia por capa de profundidad.")
mostrar_figura("casoA_fig_densidad_capas_malla.png",
  "Figura 16. Distribución por capa y tamaño de malla.")
```

### 2.4 Dispersión X-Y

```{r results='asis'}
mostrar_figura("casoA_fig_lineal_ab_dens.png",
  "Figura 17. Relación lineal: abundancia vs. densidad de individuos.")
mostrar_figura("casoA_fig_loess_ab_dens1.png",
  "Figura 18. Relación suavizada (Loess) con banda de confianza.")
mostrar_figura("casoA_fig_loess_ab_dens2.png",
  "Figura 19. Relación suavizada (Loess) sin banda, span = 0.5.")
```

## 3. Exploración de diferencias

### 3.1 Cajas y bigotes

```{r results='asis'}
mostrar_figura("casoA_fig_estacion.png",
  "Figura 20. Variación de abundancia entre las seis estaciones evaluadas.")
mostrar_figura("casoA_fig_capas.png",
  "Figura 21. Abundancia por estación y capa de profundidad.")
mostrar_figura("casoA_fig_capas_facetas.png",
  "Figura 22. Variables ambientales por estación (facetas).")
mostrar_figura("casoA_fig_salinidad_terciles.png",
  "Figura 23. Abundancia por estación, temperatura y salinidad (terciles).")
```

### 3.2 Figuras con estimadores estadísticos

```{r}
resA$datos_resum %>%
  tabla_html("Tabla 37. Estadísticos descriptivos por tamaño de malla y capa.", max_filas = 12)
```

```{r results='asis'}
mostrar_figura("casoA_fig_barras_error_ncol.png",
  "Figura 24. Abundancia por capa y malla (paneles en columnas).")
mostrar_figura("casoA_fig_barras_error_nrow.png",
  "Figura 25. Abundancia por capa y malla (paneles en filas).")
```

## 4. Figuras de burbujas

```{r results='asis'}
mostrar_figura("casoA_fig_burb_ext.png",
  "Figura 26. Burbuja con datos hipotéticos — leyenda exterior.")
mostrar_figura("casoA_fig_burb_int.png",
  "Figura 27. Burbuja con datos hipotéticos — leyenda interior.")
mostrar_figura("casoA_fig_burb_salinidad1.png",
  "Figura 28. Abundancia de mesozooplancton por salinidad y estación.")
mostrar_figura("casoA_fig_burb_salinidad2.png",
  "Figura 29. Igual con paleta viridis.")
```

---

# B. Caso guiado: Macroinvertebrados bentónicos fluviales

## Carga y exploración de datos

```{r}
resB$biol1a %>%
  dplyr::select(1:min(7, ncol(.))) %>%
  tabla_html("Tabla 39. Base de datos biológicos (primeras columnas).", max_filas = 6)
```

```{r}
resB$tabla_abrev %>%
  tabla_html("Tabla 40. Catálogo de abreviaturas de taxones.", max_filas = 12)
```

```{r}
resB$tabla_totales %>%
  tabla_html("Tabla 41. Taxones ordenados por abundancia total.", max_filas = 12)
```

```{r}
resB$biol2 %>%
  dplyr::select(1:min(12, ncol(.))) %>%
  tabla_html("Tabla 42. Los 15 taxones más abundantes por sitio.", max_filas = 12)
```

```{r}
resB$biol3 %>%
  dplyr::select(1:min(8, ncol(.))) %>%
  tabla_html("Tabla 43. Promedios de los 15 taxones más abundantes.", max_filas = 12)
```

```{r}
resB$amb %>%
  dplyr::select(1:min(9, ncol(.))) %>%
  tabla_html("Tabla 44. Variables ambientales por sitio y réplica.", max_filas = 9)
```

```{r}
resB$amb1 %>%
  dplyr::select(1:min(9, ncol(.))) %>%
  tabla_html("Tabla 45. Promedios de variables ambientales por sitio.", max_filas = 9)
```

## 1. Exploración de relaciones

```{r results='asis'}
mostrar_figura("casoB_fig_corr_taxa.png",
  "Figura 30. Correlaciones entre taxones de macroinvertebrados.")
mostrar_figura("casoB_fig_dom_familias.png",
  "Figura 31. Familias más abundantes de macroinvertebrados.")
mostrar_figura("casoB_fig_corr_amb_taxa.png",
  "Figura 32. Variables ambientales (filas) vs. taxones dominantes (columnas).")
```

## 2. Exploración de diferencias

```{r}
resB$datos_resum %>%
  tabla_html("Tabla 47. Estadísticos descriptivos por sitio y microhábitat.", max_filas = 12)
```

```{r results='asis'}
mostrar_figura("casoB_fig_box_sitio.png",
  "Figura 33. Abundancia de insectos entre los tres sitios evaluados.")
mostrar_figura("casoB_fig_box_microh.png",
  "Figura 34. Abundancia entre los tres microhábitats evaluados.")
mostrar_figura("casoB_fig_box_sitio_microh.png",
  "Figura 35. Patrón combinado: sitio × microhábitat.")
mostrar_figura("casoB_fig_bar_obs.png",
  "Figura 36. Barras agrupadas por microhábitat.")
mostrar_figura("casoB_fig_bar_error.png",
  "Figura 37. Promedios con error estándar por sitio y microhábitat.")
```

## 3. Figuras de burbujas

```{r results='asis'}
mostrar_figura("casoB_fig_burb_oxigeno.png",
  "Figura 38. Abundancia de macroinvertebrados por oxígeno disuelto y sitio.")
```

---

# Cierre del capítulo

La visualización exploratoria constituye una etapa estructurante del análisis ecológico.
Antes de aplicar pruebas estadísticas o modelos multivariados, las figuras y tablas
permiten reconocer gradientes, contrastes entre grupos, valores extremos y asociaciones
preliminares entre componentes bióticos y ambientales.
