
## Caso guiado: Diversidad funcional y filogenética de peces en ríos de México

## A. Propuestas clásicas de diversidad funcional y filogenética

#### 1) Librerías requeridas

```{r, echo=FALSE}
#| message: false
#| warning: false

suppressPackageStartupMessages({
  
# --- Núcleo de datos ---
  library(tidyverse)     # Para manipulación, visualización y programación.
  # Nota: si se carga tidyverse, NO es necesario: dplyr, tidyr, purrr, 
  # stringr o ggplot2.
  
# --- Entrada / salida ---
  library(readxl)        # Leer archivos Excel (.xlsx)
  library(writexl)       # Exportar data frames a Excel (.xlsx)
  
# --- Tablas en reportes ---
  library(kableExtra)    # Mejorar el formato de tablas (kable) en reportes
  
# --- Diversidad funcional y herramientas afines ---
  library(FD)            # Métricas de div. func. (FRic, FEve, FDiv, CWM, etc.)
  library(factoextra)    # Visualiz. de clustering (jerárquico y particional).
  
# --- Gráficos y estética ---
  library(ggplot2)       # Construir figuras (gramática de los gráficos)
  library(RColorBrewer)  # Paletas de color para ggplot2
  library(ggrepel)       # Etiquetas que no se sobreponen en gráficos
  
# --- Filogenia y taxonomía ---
  library(ape)           # Manipulación de árboles filogenéticos
  library(taxize)        # Resolución/validación de nombres e IDs taxonómicos
  
# --- Diversidad (números de Hill) ---
  # Instalar si hace falta (desde GitHub):
  # remotes::install_github("JohnsonHsing/iNEXT.3D")
  # remotes::install_github("JohnsonHsing/iNEXTbeta3D")
  library(iNEXT.3D)      # Números de Hill en 3 dimensiones (TD/FD/PD)
  library(iNEXT.beta3D)   # Extensión para beta-diversidad (TD/FD/PD)
})

```

#### 2) Organizacion de los datos

##### 2.1 **Datos taxonómicos (`biol1`)**

```{r}
#| label: tbl-c8-1
#| tbl-cap: "Resumen de la base de datos de abundancias, con las 10 primeras especies de peces con sus nombres abreviados"
#| message: false
#| warning: false
#| echo: false

library(readxl)
library(dplyr)
library(knitr)

# Cargar datos desde Excel
taxas <- read_xlsx("datos.c8.xlsx", sheet = "tax")

# Matriz de abundancias con nombres abreviados
biol1 <- 
  taxas %>%
  dplyr::select(-1, -2) %>%          # Quita Sites y Sites1
  rename_with(~ abbreviate(.x, minlength = 4))

# Subconjunto ilustrativo: 4 filas x 8 columnas
biol1_head <- 
  biol1 %>% 
  dplyr::select(1:10) %>% 
  head(4)

# Tabla sencilla para PDF (sin longtabu)
knitr::kable(
  biol1_head,
  booktabs = TRUE
)
```

##### 2.2 **Datos funcionales (`rasgos1`)**

```{r}
#| label: tbl-c8-2
#| tbl-cap: "Resumen de la base de datos de rasgos funcionales"
#| message: false
#| warning: false
#| echo: false

# Cargar datos desde Excel
# Leer como tibble y convertir a data.frame (para poder usar rownames)
rasgos <- read_xlsx("datos.c8.xlsx", sheet = "rasgos") %>% 
    as.data.frame()

# Usar la primera columna (abreviaturas) como nombres de fila
# asegurar unicidad/validez
rownames(rasgos) <- make.names(rasgos[[1]], unique = TRUE)  

# eliminar la columna de abreviaturas
rasgos <- rasgos[ , -1, drop = FALSE]       

# str(rasgos)
rasgos1 <- rasgos[ , 5:14]

# Resumen de la base de datos de rasgos funcionales.
head(rasgos1, 4) %>%
  dplyr::select(1:7) %>% 
  kbl(booktabs = TRUE, longtable = TRUE) %>%
  kable_classic(full_width = F)

```


##### 2.3 **Datos de coordenadas de las localidades (`coord`)**

```{r}
#| label: tbl-c8-3
#| tbl-cap: "Resumen de la base de datos de las coordenadas de las localidades"
#| message: false
#| warning: false
#| echo: false

coord <- read_xlsx("datos.c8.xlsx", sheet = "coord") %>% 
  dplyr::select(6,7) %>% 
  dplyr::rename(x= Longitude, y= Latitude)   # columnas de coordenadas

# Resumen de la base de datos de coordenadas.
head(coord, 4) %>%
  kbl(booktabs = TRUE, digits = 3,
      longtable = TRUE) %>%
  kable_classic(full_width = F)
```

## A.1 Diversidad alfa funcional - enfoque de marco flexible

```{r}
#| label: tbl-c8-4
#| tbl-cap: "Resumen de valores promedio ponderados por abundancia (CWM) de cada rasgo funcionales"
#| message: false
#| warning: false
#| echo: false

library(FD)

# Calcular los valores promedio ponderados por abundancia (CWM) de cada rasgo funcional
# para cada sitio, usando la matriz de rasgos (rasgos1) y la matriz de abundancias (biol1).
d.func1 <- functcomp(rasgos1, as.matrix(biol1), CWM.type = "all")

# Visualiza las primeras filas del resumen de CWMs en formato de tabla.
head(d.func1, 4) %>%
  dplyr::select(1:6) %>% 
  kbl(booktabs = TRUE, digits = 2, longtable = TRUE) %>%
  kable_classic(full_width = FALSE)
```

#### 1) Diversidad funcional alfa con la función dbFD()

```{r, echo=FALSE}
#| message: false
#| warning: false

# Cálculo de índices de diversidad funcional con dbFD() del paquete FD
# rasgos1 : matriz de rasgos funcionales (filas = especies, columnas = rasgos)
# biol1   : matriz de ensamblajes (filas = sitios, columnas = especies)
#           Las especies deben coincidir entre rasgos1 (filas) y biol1 (columnas)

res <- 
  dbFD(
  rasgos1, 
  as.matrix(biol1),
  asym.bin   = 5:10,        # definir columnas con rasgos binarios asimétricos
  stand.FRic = TRUE,        # estandarizar FRic (riqueza funcional) por No especies
  corr       = "cailliez",  # corrección para asegurar distancias euclidianas en la PCoA
  CWM.type   = "all",       # calcular todas las medias ponderadas por rasgo (CWMs)
  calc.FDiv  = TRUE,        # incluir el cálculo de Divergencia Funcional (FDiv)
  calc.FGR   = FALSE,       # calcula grupos funcionales (evita interactividad en Quarto)
  messages   = FALSE        # suprimir mensajes durante la ejecución
)


# Ejemplo con diversidad funcional- (res$FRic)
# Crear un data frame con los valores de FRic por sitio
df_FRic <- tibble(
  Sitio = rownames(biol1),
  FRic  = as.numeric(res$FRic)
)

```

```{r}
#| message: false
#| warning: false

# Combina los índices principales calculados por dbFD()
df_FD <- 
  tibble(
  Sitio = rownames(biol1),
  FRic  = as.numeric(res$FRic),     # Riqueza funcional
  FEve  = as.numeric(res$FEve),     # Uniformidad funcional
  FDiv  = as.numeric(res$FDiv),     # Divergencia funcional
  FDis  = as.numeric(res$FDis),     # Dispersión funcional
  RaoQ  = as.numeric(res$RaoQ)      # Entropía de Rao (opcional)
)
```

```{r, echo=FALSE}
#| label: tbl-c8-5
#| tbl-cap: "Índices de diversidad funcional con dbFD() del paquete FD"
#| message: false
#| warning: false

# Visualizar las 8 primeras filas
df_FD %>%
  head(8) %>%
  kbl(digits = 2, booktabs = TRUE,
      longtable = TRUE) %>%
  kable_classic(full_width = FALSE)
```

#### 2) Clasificación de especies por sus estrategias funcionales

```{r, echo=FALSE}
#| message: false
#| warning: false

# Cálculo manual de los grupos funcionales (FGR) con Ward.D2
# En este paso se agrupan las especies según su similitud funcional
# (utilizando la matriz de disimilitudes de Gower y el método de Ward)

d_trait <- gowdis(rasgos1,          # disimilitud funcional (mezcla de rasgos 
                  asym.bin = 5:10)  # cuantitativos y binarios)
hc      <- hclust(d_trait, 
                  "ward.D2")        # dendrograma jerárquico - método de Ward
grp     <- cutree(hc, k = 3)        # tres grupos funcionales 
```

```{r}
#| label: fig-c8-1
#| fig-cap: "Dendograma jerárquico para la clasificación de especies por sus estrategias funcionales"
#| message: false
#| warning: false
#| echo: false
#| fig-pos: 'H'
#| fig-width: 8
#| fig-height: 4

# Paquetes
suppressPackageStartupMessages({
  library(FD)
  library(factoextra)
  library(RColorBrewer)
  library(stringr)
  library(ggplot2)
})

# --- 1) Distancia funcional y clustering jerárquico
x.dist <- gowdis(rasgos1)
hc <- hclust(x.dist, method = "ward.D2")

# --- 2) Limpieza de etiquetas
hc$labels <- hc$labels %>%
  str_replace_all("_", " ") %>%
  str_squish()

# --- 3) Número de grupos funcionales
k <- 3

# --- 4) Dendrograma sin rectángulos ni fondo
p <- fviz_dend(
  hc,
  k = k,
  cex = 0.55,                    # tamaño de etiquetas
  lwd = 0.7,
  k_colors = brewer.pal(max(k, 3), "Dark2"),
  rect = FALSE,                 # <<< SIN RECTÁNGULOS
  horiz = FALSE,
  main = "Dendrograma funcional de especies",
  ylab = "Distancia funcional (Ward.D2)",
  xlab = ""
) +
  theme_classic(base_size = 14) +
  theme(
    panel.background = element_rect(fill = "white", color = NA),
    plot.background = element_rect(fill = "white", color = NA),
    panel.grid = element_blank(),
    axis.text.x = element_text(size = 10, angle = 90, vjust = 0.5, hjust = 1),
    axis.text.y = element_text(size = 10),
    plot.title = element_text(face = "bold", size = 15, hjust = 0.5)
  )

print(p)

# --- 5) Exportar imagen en alta resolución
# ggsave(
#  "dendrograma_funcional_sin_rectangulos.png",
#  p, wiTDh = 12, height = 9, dpi = 300, bg = "white"
#)


```


```{r}
#| label: fig-c8-2
#| fig-cap: "Dendograma no jerárquico de k-medias para la clasificación de especies por sus estrategias funcionales"
#| message: false
#| warning: false
#| echo: false
#| fig-pos: 'H'
#| fig-width: 7
#| fig-height: 6

# Paquetes
suppressPackageStartupMessages({
  library(FD)        # gowdis
  library(ape)       # pcoa
  library(ggplot2)
  library(ggrepel)
  library(stringr)
  library(dplyr)
})

# --- 1) Distancia funcional (Gower) desde rasgos (filas = especies)
d_gow <- gowdis(rasgos1)  # si tienes ordinales/binarios asimétricos, ajusta args de gowdis()

# --- 2) PCoA con corrección (garantiza euclidianidad)
pc <- ape::pcoa(as.matrix(d_gow), correction = "cailliez")
stopifnot(ncol(pc$vectors) >= 2)

# % var. por eje para rótulos
var1 <- round(100 * pc$values$Rel_corr_eig[1], 1)
var2 <- round(100 * pc$values$Rel_corr_eig[2], 1)

# Coordenadas para graficar (PCoA1-2)
X <- as.data.frame(pc$vectors[, 1:2, drop = FALSE])
colnames(X) <- c("PCoA1","PCoA2")
X$Especie <- rownames(X)

# Abreviaturas legibles (ajusta minlength si quieres más/menos letras)
X$Abrev <- abbreviate(X$Especie %>% str_replace_all("_"," ") %>% str_squish(),
                      minlength = 6, strict = TRUE)

# --- 3) k-means con k = 3
set.seed(123)
km3 <- kmeans(scale(X[, c("PCoA1","PCoA2")]), centers = 3, nstart = 50)
X$cluster <- factor(km3$cluster)

# --- 4) Gráfico único (sin fondo gris, con etiquetas abreviadas y elipses de confianza)
p <- ggplot(X, aes(PCoA1, PCoA2, color = cluster, label = Abrev)) +
  stat_ellipse(type = "norm", level = 0.68, linewiTDh = 0.7, alpha = 0.12, show.legend = FALSE) +
  geom_point(size = 2.1, show.legend = TRUE) +
  ggrepel::geom_text_repel(size = 3.2, max.overlaps = 100, show.legend = FALSE) +
  scale_color_brewer(palette = "Dark2") +
  labs(
    title = "Clúster k-medias en el espacio funcional (PCoA)",
    x = paste0("PCoA1 (", var1, "%)"),
    y = paste0("PCoA2 (", var2, "%)"),
    color = "cluster"
  ) +
  theme_classic(base_size = 13) +
  theme(
    panel.background = element_rect(fill = "white", color = NA),
    plot.background  = element_rect(fill = "white", color = NA),
    legend.position  = "bottom",
    plot.title = element_text(face = "bold", hjust = 0.5)
  )

print(p)

# --- 5) Exportar y (opcional) guardar tabla especie→grupo
# ggsave("kmeans_funcional_k3_labels.png", p, wiTDh = 10, height = 7, dpi = 300, bg = "white")

grupos_k3 <- X %>% 
  dplyr::select(Especie, Abrev, cluster) %>% 
  arrange(cluster, Especie)
# write.csv(grupos_k3, "grupos_kmeans_k3.csv", row.names = FALSE)
```

#### 3) Clasificación de sitios por su diversidad funcional

```{r}
#| label: fig-c8-3
#| fig-cap: "Mapas de distribución espacial de índices de diversidad funcional: (a) riqueza y equidad funcional (FRic, FEve); (b) divergencia y dispersión funcional (FDiv, FDis); (c) entropía cuadrática de Rao y riqueza de grupos funcionales (RaoQ, FGR)."
#| fig-width: 8
#| fig-height: 11
#| message: false
#| warning: false
#| echo: false
#| fig-pos: 'H'

# Paneles más altos y con menos márgenes internos
par(mfrow = c(3, 2),              # 3 filas x 2 columnas
    mar   = c(4.5, 4.5, 3, 1),    # márgenes de cada panel (abajo, izquierda, arriba, derecha)
    oma   = c(0, 0, 0, 0),        # sin márgenes externos
    cex.axis = 0.9,
    cex.lab  = 1.2,
    cex.main = 1.1)

# ---- Figura 3a: Riqueza y equidad funcional ----
plot(coord, 
     asp = 1, 
     pch = 21, 
     cex.axis = 0.8, 
     col = "white", 
     bg = "brown", 
     cex = res$FRic * 5, 
     main = "3a) Riqueza funcional (FRic)", 
     xlab = "Coordenadas x (km)", 
     ylab = "Coordenadas y (km)"
)
lines(coord, col = "light blue")

plot(coord, 
     asp = 1, 
     pch = 21, 
     cex.axis = 0.8, 
     col = "white", 
     bg = "brown", 
     cex = res$FEve * 6, 
     main = "3a) Equidad funcional (FEve)", 
     xlab = "Coordenadas x (km)", 
     ylab = "Coordenadas y (km)"
)
lines(coord, col = "light blue")

# ---- Figura 3b: Divergencia y dispersión funcional ----
plot(coord, 
     asp = 1, 
     pch = 21, 
     cex.axis = 0.8, 
     col = "white", 
     bg = "brown", 
     cex = res$FDiv * 5, 
     main = "3b) Divergencia funcional (FDiv)", 
     xlab = "Coordenadas x (km)", 
     ylab = "Coordenadas y (km)"
)
lines(coord, col = "light blue")

plot(coord, 
     asp = 1, 
     pch = 21, 
     cex.axis = 0.8, 
     col = "white", 
     bg = "brown", 
     cex = res$FDis * 1.5, 
     main = "3b) Dispersión funcional (FDis)", 
     xlab = "Coordenadas x (km)", 
     ylab = "Coordenadas y (km)"
)
lines(coord, col = "light blue")

# ---- Figura 3c: RaoQ y riqueza de grupos funcionales ----
plot(coord, 
     asp = 1, 
     pch = 21, 
     cex.axis = 0.8, 
     col = "white", 
     bg = "brown", 
     cex = res$RaoQ / 2, 
     main = "3c) Entropía cuadrática de Rao (RaoQ)", 
     xlab = "Coordenadas x (km)", 
     ylab = "Coordenadas y (km)"
)
lines(coord, col = "light blue")

plot(coord, 
     asp = 1, 
     pch = 21, 
     cex.axis = 0.8, 
     col = "white", 
     bg = "brown", 
     cex = res$FGR / 2, 
     main = "3c) Riqueza de grupos funcionales (FGR)", 
     xlab = "Coordenadas x (km)", 
     ylab = "Coordenadas y (km)"
)
lines(coord, col = "light blue")

```

#### 4) Relación entre la diversidad alfa taxonómica y funcional


```{r, echo=FALSE}
#| message: false
#| warning: false

# Índices de diversidad alfa de los ensamblajes de peces
N0 <- rowSums(biol1 > 0)          # Riqueza de especies (# de especies presentes)
N0 <- specnumber(biol1)           # Riqueza de especies (con librería vegan)
H <- diversity(biol1)             # Entropía de Shannon (base e)
Hb2 <- diversity(biol1, base = 2) # Entropía de Shannon (base 2)
N1 <- exp(H)                      # Diversidad de Shannon (base e)
N1b2 <- 2^Hb2                     # Diversidad de Shannon (base 2)
N2 <- diversity(biol1, "inv")     # Diversidad de Simpson 
J <- H / log(N0)                  # Equidad de Pielou
E10 <- N1 / N0                    # Equidad de Shannon (razón de Hill)
E20 <- N2 / N0                    # Equidad de Simpson (razón de Hill)
div <- data.frame(N0, H, Hb2, N1, N1b2, N2, E10, E20, J)
#---
```

```{r}
#| message: false
#| warning: false
 
# Índices funcionales al data frame 'div'
div$FRic <- res$FRic   # Riqueza funcional
div$FEve <- res$FEve   # Equidad funcional
div$FDiv <- res$FDiv   # Divergencia funcional
div$FDis <- res$FDis   # Dispersión funcional
div$RaoQ <- res$RaoQ   # Entropía cuadrática de Rao
div$FGR  <- res$FGR    # Riqueza de grupos funcionales

# Crear el marco de datos final incluyendo los nombres de los sitios
div <- data.frame(Sitios = taxas$Sites, div)
```

```{r, echo=FALSE}
#| label: tbl-c8-7
#| tbl-cap: "Resumen de índices de diversidad alfa taxonómica y funcional de los ensamblajes de peces evaluados, en los seis primeros sitios"
#| message: false
#| warning: false

# Mostrar las primeras 4 filas de la tabla con formato estético
head(div, 4) %>%
  kbl(booktabs = TRUE, digits = 2,
      longtable = TRUE) %>%
  kable_classic(full_width = F)

# Se puede guardar la tabla completa en formato Excel
# write_xlsx(list(rasgoss = div), "div.xlsx")
```


## A.2 Diversidad taxonómica, funcional y filogenética - enfoque de entropía cuadrática de Rao

#### 1) Construcción de la matriz de abundancia (`biol2`)

```{r}
#| label: tbl-c8-8
#| tbl-cap: "Resumen de los Valores de abundancia de las especies de peces en cada localidad evaluada"
#| message: false
#| warning: false
#| echo: false

library(readxl)
library(dplyr)

# Cargar la base de datos taxonómica "tax"
taxas <- read_xlsx("datos.c8.xlsx", sheet = "tax")

# Abreviar los nombres de las especies y eliminar columnas no necesarias
biol2 <- 
  taxas %>%
  dplyr::select(-1, -2) %>%          # excluye 'Sites' y 'Sites1'
  rename_with(~ abbreviate(.x, minlength = 4))

# Subconjunto ilustrativo: 4 filas x 10 columnas
biol2_head <- 
  biol2 %>% 
  dplyr::select(1:10) %>% 
  head(4)

# Tabla sencilla para PDF (sin longtabu)
knitr::kable(
  biol2_head,
  booktabs = F) %>%
  kable_classic(full_width = FALSE)
```

#### 2) Organización de la matriz de rasgos (`rasgos2`)

```{r}
#| label: tbl-c8-9
#| tbl-cap: "Resumen de los rasgos funcionales de las especies de peces en cada localidad evaluada"
#| message: false
#| warning: false
#| echo: false

# Este bloque carga la matriz de rasgos funcionales, 
# asigna las abreviaturas como nombres de fila
# y selecciona únicamente las columnas correspondientes a los rasgos.

library(tibble)

# Cargar la hoja de rasgos
rasgos_raw <- read_xlsx("datos.c8.xlsx", sheet = "rasgos") %>%
  as.data.frame()

# Asignar abreviaturas como nombres de fila (columna 1 del archivo)
rownames(rasgos_raw) <- make.names(rasgos_raw[[1]], unique = TRUE)

# Seleccionar únicamente las columnas de rasgos (5 a 14)
rasgos1 <- rasgos_raw[, 5:14, drop = FALSE]

# Subconjunto ilustrativo: 4 filas x 8 columnas
rasgos_head <- 
  rasgos1 %>% 
  dplyr::select(1:6) %>% 
  head(4)

# Tabla sencilla para PDF (sin longtabu)
knitr::kable(
  rasgos_head,
  booktabs = F) %>%
  kable_classic(full_width = FALSE)
```

#### 3) Identificación de especies problemáticas mediante NCBI

```{r}
#| message: FALSE
#| warning: FALSE
#| echo: false
#| results: hide

# Este bloque consulta la clasificación taxonómica en NCBI
# para cada especie del archivo de rasgos, identifica cuáles
# no fueron encontradas en la base de datos y genera sus
# abreviaturas para poder excluirlas más adelante.

library(taxize)

# Vector de nombres científicos completos
splist <- as.character(rasgos_raw$LatinName)

# Función para silenciar mensajes y advertencias
quiet <- function(x) {
  suppressWarnings(suppressMessages(x))
}

# Consultar jerarquía taxonómica en NCBI sin imprimir nada 
spcla <- quiet(classification(splist, db = "ncbi"))

# Identificar especies no encontradas
no_encontradas <- names(spcla)[
  vapply(
    spcla,
    function(x) is.null(x) || all(is.na(x)),
    logical(1)
  )
]
```

Se muestran las especies no identificadas por la base de datos "NCBI".

```{r}
# Abreviaturas de especies no encontradas
no_encontradas_abrev <- abbreviate(no_encontradas, minlength = 4)
no_encontradas_abrev

```

#### 4) Base de rasgos con la exclusión de las especies no encontradas

```{r}
#| label: tbl-c8-10
#| tbl-cap: "Resumen de la base de datos con los rasgos funcionales sin las especies problemáticas de peces en cada localidad evaluada"
#| message: FALSE
#| warning: FALSE
#| echo: false

# Este bloque elimina de ambas matrices (biol1 y rasgos2) las
# especies que no fueron encontradas en la clasificación NCBI.
# Posteriormente fuerza los valores de abundancia a numéricos
# y reemplaza cualquier NA por cero para garantizar matrices limpias.


# Filtrar abundancias eliminando especies problemáticas
biol2 <- 
  biol1 %>%
  dplyr::select(-any_of(no_encontradas_abrev)) %>%   # remueve columnas (especies) no encontradas
  mutate(across(everything(), ~ suppressWarnings(as.numeric(.)))) %>% 
  mutate(across(everything(), ~ tidyr::replace_na(., 0))) %>% 
  as.matrix()

# Filtrar rasgos eliminando las mismas especies
rasgos2 <- rasgos1[
  !(rownames(rasgos1) %in% no_encontradas_abrev),
  , drop = FALSE
]

# Subconjunto ilustrativo: 4 filas x 8 columnas
rasgos2_head <- 
  rasgos2 %>% 
  dplyr::select(1:6) %>% 
  head(4)

# Tabla sencilla para PDF (sin longtabu)
knitr::kable(
  rasgos2_head,
  booktabs = F) %>%
  kable_classic(full_width = FALSE)
```

#### 5) Matriz de distancia filogenética (`phylo.d`)

```{r}
#| label: tbl-c8-11
#| tbl-cap: "Subconjunto ilustrativo de la matriz de distancia filogenética (cofenética) entre especies, derivada de la clasificación taxonómica obtenida en NCBI."
#| message: FALSE
#| warning: FALSE
#| echo: false

# Este bloque construye un árbol filogenético simplificado a partir de la
# clasificación taxonómica (NCBI) y calcula la matriz de distancias
# cofenéticas entre especies. Finalmente, reetiqueta filas y columnas 
# para que coincidan exactamente con los nombres abreviados presentes en biol2.

library(ape)

# Construcción del árbol filogenético simplificado basado en taxize::classification
tr <- class2tree(spcla)

# Matriz de distancias filogenéticas (cofenética), escalada a ~0–1
phylo.d <- cophenetic(tr$phylo) / 100

# Reetiquetar filas y columnas para que coincidan con las especies abreviadas de biol2
rownames(phylo.d) <- colnames(biol2)
colnames(phylo.d) <- colnames(biol2)

# --- Subconjunto ilustrativo para PDF ----
# 4 primeras filas x 10 primeras columnas
phylo_head <- phylo.d[1:10, 1:10]

# Mostrar tabla simple (PDF-friendly)
knitr::kable(
  phylo_head,
  digits = 3,
  booktabs = TRUE) %>%
  kable_classic(full_width = FALSE)

```


#### 6) Matriz de distancia funcional de Gower (`rasgos.d`)

```{r}
#| label: rao-p6-gower
#| message: FALSE
#| warning: FALSE
#| echo: false

# Este bloque calcula la matriz de disimilitud funcional basada en la
# distancia de Gower (especies × especies). Se especifican las columnas 
# binarias que deben tratarse como variables asimétricas (0/1).
# Además, se genera un dendrograma funcional usando el método Ward.D2.

library(FD)

# Variables binarias presentes en la matriz de rasgos
vars_bin <- c("omnivory","detritivory","herbivory",
              "invertivory","piscivory")

# Identificar su posición por índice dentro de rasgos2
asym_idx <- match(vars_bin, colnames(rasgos2))

# Matriz de disimilitud funcional según Gower
rasgos.d <- gowdis(rasgos2, asym.bin = asym_idx)

# Dendrograma funcional basado en la matriz anterior
rasgos.gw <- hclust(rasgos.d, method = "ward.D2")

# --- Subconjunto ilustrativo para PDF ----
# Convertir a matriz para poder usar [fila, columna]
rasgos_mat <- as.matrix(rasgos.d)

# Mostrar tabla simple (PDF-friendly)
rasgos_mat %>%
  head(8) %>% 
  as.data.frame() %>%
  dplyr::select(1:8) %>%
  knitr::kable(
    digits = 3,
    booktabs = TRUE, longtable = T
  ) %>%
  kable_classic(full_width = FALSE)

```


#### 7) Partición aditiva de la diversidad (TD, PD, FD)

```{r}
#| label: tbl-c8-12
#| tbl-cap: "Diversidad taxonómica, funcional y filogenética, para las 6 primeras localidades."
#| message: FALSE
#| warning: FALSE
#| echo: false

# Diversidad particionada aditiva (taxonómica, filogenética y funcional)

# Este bloque ejecuta la partición aditiva de la diversidad 
# taxonómica (TD), funcional (FD) y filogenética (PD) utilizando 
# la función Rao() (De Bello et al. 2010). 
# Se emplean las tres matrices previamente alineadas:
#  - biol2  → abundancias (especies × sitios)
#  - rasgos.d → disimilitud funcional (Gower)
#  - phylo.d  → disimilitud filogenética (cofenética).
# Los valores de alpha-diversidad obtenidos para TD, PD y FD 
# se incorporan al data frame “div” para su análisis y graficación.

source("Rao.R")   # función proporcionada en el capítulo

biol1.rao <- Rao(
  sample = t(biol2),   # especies en columnas (se requiere trasponer)
  dfunc  = rasgos.d,   # matriz funcional (Gower)
  dphyl  = phylo.d,    # matriz filogenética (cofenética normalizada)
  weight = FALSE,
  Jost   = TRUE        # aplica corrección de Jost (2007)
  
  # Accesos típicos:
# biol1.rao$TD$Gamma; biol1.rao$TD$Mean_Alpha; biol1.rao$TD$Beta_add; biol1.rao$TD$Beta_prop
# biol1.rao$FD$... (si dfunc no es NULL)
# biol1.rao$PD$... (si dphyl no es NULL)
)

# Crear un data frame con los índices de diversidad
div_resumen <- tibble(
  Sitio   = rownames(biol1),
  alfaTD = biol1.rao$TD$Alpha,
  alfaPD = biol1.rao$PD$Alpha,
  alfaFD = biol1.rao$FD$Alpha
)

# Tabla con formato
div_resumen %>%
  head() %>% 
  kbl(digits = 3,
    booktabs = TRUE, longtable = T
  ) %>%
  kable_classic(full_width = FALSE)
```


#### 8) Tabulación y visualización de la diversidad con partición aditiva

```{r, results='hide'}
#| warning: false
#| message: false
#| echo: false

# Nombres de los componentes devueltos por la función Rao()
# names(biol1.rao)

# Diversidad de especies (índices de Simpson)
# names(biol1.rao$TD)               # lista de componentes dentro de TD

# Diversidad alfa media de Simpson (diversidad promedio dentro de los ensamblajes)
biol1.rao$TD$Mean_Alpha

# Diversidad gamma de Simpson (diversidad total del conjunto de ensamblajes)
biol1.rao$TD$Gamma

# Diversidad beta aditiva (diferencia entre gamma y alfa)
biol1.rao$TD$Beta_add

# Comprobación alternativa de la partición aditiva
biol1.rao$TD$Gamma - biol1.rao$TD$Mean_Alpha

# Diversidad beta expresada como porcentaje de la diversidad gamma
biol1.rao$TD$Beta_prop

# Cálculo equivalente de la proporción beta\gamma
biol1.rao$TD$Beta_add / biol1.rao$TD$Gamma

# Diversidad beta multiplicativa (razón entre gamma y alfa)
biol1.rao$TD$Gamma / biol1.rao$TD$Mean_Alpha

```


```{r, results='hide'}
#| message: false
#| warning: false
#| echo: false

# Diversidad filogenética (índice de Rao)
# names(biol1.rao$PD)  # lista de insumos para diversidad filogenética

# Diversidad alfa media de Rao (filogenética)
biol1.rao$PD$Mean_Alpha

# Diversidad gamma de Rao (filogenética)
biol1.rao$PD$Gamma

# Diversidad beta aditiva de Rao (filogenética)
biol1.rao$PD$Beta_add

# Verificación alternativa del cálculo aditivo (gamma – alfa)
biol1.rao$PD$Gamma - biol1.rao$PD$Mean_Alpha

# Diversidad beta filogenética expresada como porcentaje de la diversidad gamma
biol1.rao$PD$Beta_prop

# Cálculo equivalente de la proporción beta\gamma
biol1.rao$PD$Beta_add / biol1.rao$PD$Gamma

# Diversidad beta multiplicativa de Rao (filogenética)
biol1.rao$PD$Gamma / biol1.rao$PD$Mean_Alpha
```

```{r, results='hide'}
#| message: false
#| warning: false
#| echo: false

# Diversidad funcional (índice de Rao)
# names(biol1.rao$FD)  # lista de insumos para la diversidad funcional

# Diversidad alfa media de Rao (funcional)
biol1.rao$FD$Mean_Alpha

# Diversidad gamma de Rao (funcional)
biol1.rao$FD$Gamma

# Diversidad beta aditiva de Rao (funcional)
biol1.rao$FD$Beta_add

# Verificación alternativa del cálculo (gamma – alfa)
biol1.rao$FD$Gamma - biol1.rao$FD$Mean_Alpha

# Diversidad beta funcional expresada como porcentaje de la diversidad gamma
biol1.rao$FD$Beta_prop

# Cálculo equivalente de la proporción beta\gamma
biol1.rao$FD$Beta_add / biol1.rao$FD$Gamma

# Diversidad beta multiplicativa de Rao (funcional)
biol1.rao$FD$Gamma / biol1.rao$FD$Mean_Alpha


# Variación de las diversidades alfa (taxonómica, filogenética y funcional)
# a lo largo del gradiente espacial (p. ej. el río Doubs o sitios de muestreo).
# biol1.rao$TD$Alpha  # diversidad alfa taxonómica
# biol1.rao$PD$Alpha  # diversidad alfa filogenética
# biol1.rao$FD$Alpha  # diversidad alfa funcional


# Incorporar los índices de diversidad basados en Rao al marco de datos “div”
div$alfaTD <- biol1.rao$TD$Alpha
div$alfaPD <- biol1.rao$PD$Alpha
div$alfaFD <- biol1.rao$FD$Alpha
```

```{r}
#| label: tbl-c8-13
#| tbl-cap: "Resumen de la diversidad alfa taxonómica, funcional y filogenética para cuatro localidades y los primeros 13 estimadores (columnas)."
#| message: false
#| warning: false
#| echo: false

# Mostrar las primeras filas de la tabla de diversidad
# Incluye los índices tradicionales (Shannon, Simpson) y los derivados de Rao (TD, PD, FD).
head(div, 4) %>%
  dplyr::select(1:14) %>%
  kbl(booktabs = TRUE, digits = 2,
      longtable = TRUE) %>%
  kable_classic(full_width = FALSE)

# Se puede guardar la tabla completa en Excel
# write_xlsx(list(rasgoss = div), "div.xlsx")
```


```{r}
#| label: fig-c8-4
#| fig-cap: "Representación espacial de la diversidad alfa taxonómica, filogenética y funcional en los sitios de muestreo, mediante símbolos proporcionales."
#| fig-width: 8
#| fig-height: 10
#| fig-pos: 'H'
#| echo: false

# Paneles más altos, proporciones balanceadas y menos márgenes
par(
  mfrow = c(2, 2),             # 2 filas x 2 columnas
  mar   = c(4.5, 4.5, 3, 1),   # márgenes internos
  oma   = c(0, 0, 0, 0),       # sin márgenes externos
  cex.axis = 0.9,
  cex.lab  = 1.0,
  cex.main = 1.1
)

# ---- Diversidad Taxonómica ----
plot(coord, 
     asp = 1, 
     pch = 21, 
     col = "white", 
     bg  = "brown", 
     cex = biol1.rao$TD$Alpha / 4, 
     main = "Diversidad Taxonómica", 
     xlab = "Coordenadas x (km)", 
     ylab = "Coordenadas y (km)"
)
lines(coord, col = "light blue")

# ---- Diversidad Filogenética ----
plot(coord, 
     asp = 1, 
     pch = 21, 
     col = "white", 
     bg  = "brown", 
     cex = biol1.rao$PD$Alpha * 1.5, 
     main = "Diversidad Filogenética", 
     xlab = "Coordenadas x (km)", 
     ylab = "Coordenadas y (km)"
)
lines(coord, col = "light blue")

# ---- Diversidad Funcional ----
plot(coord, 
     asp = 1, 
     pch = 21, 
     col = "white", 
     bg  = "brown", 
     cex = biol1.rao$FD$Alpha * 2.5, 
     main = "Diversidad Funcional", 
     xlab = "Coordenadas x (km)", 
     ylab = "Coordenadas y (km)"
)
lines(coord, col = "light blue")
```





