
## Caso guiado: Diversidad funcional y filogenética de peces en ríos de México

## B. Diversidad taxonómica, funcional y filogenética con números efectivos q = 0, 1 y 2


### B.2 iNEXTbeta.3D (2023): Diversidad beta taxonómica (TD), filogenética (PD) y funcional (FD).
#### B.2.1 Diversidad beta taxonómica (TD)

#### B.2.2 Diversidad beta filogenética (PD)

##### 1) Cálculo de la diversidad beta filogenética con iNEXT.beta3D

```{r, echo=FALSE}
#| message: false
#| warning: false

library(readxl); 
library(dplyr); 
library(tidyr); 
library(ape)
library(kableExtra)
library(iNEXT.3D)      # Números de Hill en 3 dimensiones (TD/FD/PD)
library(iNEXT.beta3D) # Extensión para beta-diversidad (TD/FD/PD)


# --- Árbol (ya construido previamente) ---
arbol_filo_beta <- readRDS("arbol_filo_beta.rds")
stopifnot(inherits(arbol_filo_beta, "phylo"))
arbol_beta <- arbol_filo_beta  # alias para claridad

# --- Matriz de abundancias 'biol' (Especies × Sitios: M,P,RM) ---
# (Si ya la tienes en el entorno, omite este bloque de lectura)
biol <- read_xlsx("datos.c8.xlsx", sheet = "tax") %>%
  dplyr::select(-1) %>%
  pivot_longer(-Sites1, 
               names_to = "Especies", 
               values_to = "Abundancia") %>%
  group_by(Sites1, Especies) %>%
  summarise(Abundance = sum(Abundancia, na.rm = TRUE), 
            .groups = "drop") %>%
  pivot_wider(names_from = Sites1, 
              values_from = Abundance, 
              values_fill = 0) %>%
  tibble::column_to_rownames("Especies") %>%
  as.data.frame()

# Opcional: excluir especies problemáticas si aplica
biol <- biol[rownames(biol) != "Notropis aguirrepequenoi", 
             , drop = FALSE]
```

```{r}
#| message: false
#| warning: false

# --- Tres pares (M_vs_P, M_vs_RM, P_vs_RM) ---
stopifnot(all(c("M","P","RM") %in% colnames(biol)))
biol_PD_beta <- list(
  M_vs_P  = biol[, c("M","P"),  drop = FALSE],
  M_vs_RM = biol[, c("M","RM"), drop = FALSE],
  P_vs_RM = biol[, c("P","RM"), drop = FALSE]
)
```

```{r}
#| message: false
#| warning: false

arbol_beta <- readRDS("arbol_filo_beta.rds")   # phylo ya construido
tax1 <- read_xlsx("datos.c8.xlsx", sheet = "tax1") %>% 
        dplyr::select(Abbrev = 1, LatinName = 2)
```

**1.2 Alineación automática con `alineador.R`**

```{r}
# Código para alinear el arbol a los datos de abundancias.
source("alineador.R")

# Alineación del árbol filogenético
ali <- alinear_beta(biol_PD_beta, arbol_beta, tax1 = tax1)

biol_PD <- ali$pairs_aligned      # lista final alineada con el árbol
arbol_PD  <- ali$tree_aligned     # árbol podado y reordenado
ali$report                        # diagnóstico resumido del proceso

```

**1.3 Diversidad beta filogenética (PD) basada en coberturas**

```{r}
#| message: FALSE
#| warning: FALSE
#| echo: TRUE     # Silenciar o encapsular los resultados de este chunk

salida.abun21 <- iNEXTbeta3D(
  biol_PD,
  diversity = "PD",
  PDtree    = arbol_PD,
  datatype  = "abundance",
  base      = "coverage",
  nboot     = 10,
  PDreftime = NULL,
  PDtype    = "meanPD"
)
```

```{r}
#| label: tbl-c8-32
#| tbl-cap: "Resumen de las estimaciones de diversidad filogenética gamma para la comparación pareada entre las zonas M y P, mostrando los valores estimados bajo rarefacción, sus errores estándar e intervalos de confianza a distintos niveles de cobertura muestral."
#| message: false
#| warning: false
#| echo: false

library(kableExtra)

# Resumen (ejemplo: primera combinación de zonas $M_vs_P)
salida.abun21$M_vs_P$gamma %>%
  head() %>%
  kbl(booktabs = TRUE, digits = 2,
      longtable = TRUE) %>%
  kable_classic(full_width = FALSE)  

# También se puede tabular la diversidad alfa y beta para esas dos localidades
# salida.abun21$M_vs_P$alpha %>% ...
# salida.abun21$M_vs_P$beta %>% ... 
```

**1.4 Curvas de rarefacción y extrapolación de PD por coberturas**

```{r, echo=FALSE}
#| label: fig-c8-24
#| fig-cap: "Curvas de rarefacción y extrapolación basadas en cobertura para las diversidades filogenéticas gamma, alfa y beta, separadas por órdenes de diversidad q (0, 1 y 2) y comparadas entre los pares de ensamblajes M–P, M–RM y P–RM."
#| message: false
#| warning: false
#| fig-pos: 'H'
#| fig-height: 5

ggiNEXTbeta3D(salida.abun21, type = "B") +
  labs(
    title = "",
    x = "Cobertura de la muestra",
    y = "Diversidad filogenética media",
    color = "Comparación",
    shape = "Comparación",
    fill  = "Comparación",
    linetype = "Tipo de curva"
  ) +
  theme(
    axis.text.x = element_text(angle = 45, hjust = 1)
  ) +
  scale_linetype_discrete(labels = c("Rarefacción", "Extrapolación"))
```

**1.5 Diversidad beta filogenética (PD) por tamaño de las muestras**

```{r}
#| message: FALSE
#| warning: FALSE
#| echo: false

salida.abun22 <- iNEXTbeta3D(
  biol_PD,
  diversity = "PD",
  PDtree    = arbol_PD,
  datatype  = "abundance",
  base      = "size",
  nboot     = 10,
  PDreftime = NULL,
  PDtype    = "meanPD"
)
```

```{r}
#| label: tbl-c8-33
#| tbl-cap: "Estimaciones de la diversidad filogenética gamma para la comparación M–P, basadas en tamaños de muestra crecientes. La tabla muestra los valores gamma estimados bajo rarefacción, junto con errores estándar e intervalos de confianza para q = 0."
#| message: false
#| warning: false
#| echo: false

# Resumen (ejemplo: primera combinación de zonas $M_vs_P)
salida.abun22$M_vs_P$gamma %>%
  head() %>%
  kbl(booktabs = TRUE, digits = 2,
      longtable = TRUE) %>%
  kable_classic(full_width = FALSE) 

# También se puede tabular la diversidad alfa para esas dos localidades
# salida.abun22$M_vs_P$alpha %>% ...
```

**1.6 Curvas de rarefacción y extrapolación basadas en el tamaño de muestra**

```{r}
#| label: fig-c8-25
#| fig-cap: "Curvas de rarefacción y extrapolación basadas en el tamaño de muestra para las diversidades filogenéticas gamma y alfa, separadas por órdenes de diversidad q (0, 1 y 2) y comparadas entre los pares de ensamblajes M vs P, M vs RM y P vs RM."
#| message: false
#| warning: false
#| echo: false
#| fig-pos: 'H'
#| fig-height: 5

ggiNEXTbeta3D(salida.abun22) +
  labs(
    x = "Número de individuos",
    y = "Diversidad filogenética media",
    color   = "Comparación",
    shape   = "Comparación",
    linetype = "Tipo de curva"
  ) +
  theme(
    axis.text.x = element_text(angle = 45, hjust = 1)
  ) +
  scale_linetype_discrete(labels = c("Rarefacción", "Extrapolación")) +
  scale_color_discrete(labels = c("M vs. P", "M vs. RM", "P vs. RM")) +
  scale_shape_discrete(labels = c("M vs. P", "M vs. RM", "P vs. RM"))

```

##### 2) Información general de la diversidad beta filogenética (PD)

```{r}
#| label: tbl-c8-34
#| tbl-cap: "Información general para los análisis de diversidad beta filogenética (beta.PD) en las comparaciones pareadas M vs P, M vs RM y P vs RM."
#| message: false
#| warning: false
#| echo: false

## Data information for phylogenetic diversity
informacion_gral <-
DataInfobeta3D(
  data      = biol_PD,         # matrices de abundancia por pares
  diversity = "PD",            # dimensión filogenética
  datatype  = "abundance",     # datos cuantitativos
  PDtree    = arbol_PD,
  PDreftime = NULL)

# Tabla general
informacion_gral %>%
  kbl(booktabs = TRUE, digits = 2, 
      longtable = TRUE) %>%
  kable_classic(full_width = FALSE) 
```

#### B.2.2 Diversidad beta funcional (FD)

##### 1) Construir la matriz de abundancias (Especies × Sitios)

```{r}
#| message: false
#| warning: false
#| echo: false

library(readxl)
library(dplyr)
library(tidyr)
library(purrr)
library(tibble)
library(stringr)
library(FD)
library(kableExtra)
library(ggplot2)
library(iNEXT.beta3D)

# ---------------------------
# Paso 1: Abundancias (Especies × Sitios)
# ---------------------------
biol_raw <- read_xlsx("datos.c8.xlsx", sheet = "tax")

# limpiar espacios finales en encabezados (importante en tu hoja)
names(biol_raw) <- str_replace(names(biol_raw), "\\s+$", "")

# detectar columna de sitio y estandarizar a "Site"
site_col <- intersect(c("Sites1","Sites","Sitio","Station","Site"), 
                      names(biol_raw)) %>% dplyr::first()
stopifnot(!is.null(site_col))

biol <- biol_raw %>%
  dplyr::rename(Site = !!site_col) %>%
  # pivotear SOLO columnas numéricas (evita mezclar "Site" carácter con especies numéricas)
  pivot_longer(cols = where(is.numeric), 
               names_to = "Especies", 
               values_to = "Abundancia") %>%
  mutate(Abundancia = as.numeric(Abundancia)) %>%
  group_by(Especies, Site) %>%
  summarise(Abundancia = sum(Abundancia, na.rm = TRUE), 
            .groups = "drop") %>%
  pivot_wider(names_from = Site, values_from = Abundancia, 
              values_fill = 0) %>%
  column_to_rownames("Especies") %>%
  as.data.frame()

# Tabla general
biol %>%
  head() %>% 
  kbl(booktabs = TRUE, digits = 2,
      longtable = TRUE) %>%
  kable_classic(full_width = FALSE)
```

##### 2) Armar los pares de sitios para $\beta$-FD

```{r}
#| echo: false

# ---------------------------
# Paso 2: Pares de sitios ($\beta$-FD)
# ---------------------------
sitios <- c("M","P","RM"); 
stopifnot(all(sitios %in% colnames(biol)))

nombres_pares <- combn(sitios, 2, FUN = \(p) paste(p, collapse = "_vs_"))
biol_FD_beta <- combn(sitios, 2, simplify = FALSE) %>%
  set_names(nombres_pares) %>%
  map(\(p) biol[, p, drop = FALSE])
```

##### 3) Preparar rasgos funcionales

```{r}
#| echo: false

# ---------------------------
# Paso 3: Rasgos funcionales
# ---------------------------
rasgos <- read_xlsx("datos.c8.xlsx", sheet = "rasgos") %>%
  mutate(
    across(c(TrophicLevel, BodyLength, BodyLengthMax, ShapeFactor), as.numeric),
    across(c(omnivory, detritivory, herbivory, invertivory, piscivory, carnivory),
           ~ case_when(
             .x %in% c("Sí","Si","yes","TRUE","True","true","1") ~ 1,
             .x %in% c("No","no","FALSE","False","false","0","")  ~ 0,
             TRUE ~ as.numeric(.x)
           ))
  ) %>%
  drop_na(TrophicLevel:carnivory) %>%
  column_to_rownames("LatinName")

```

##### 4) Distancias funcionales (Gower)

```{r}
# ---------------------------
# Paso 4: Distancias funcionales (Gower)
# ---------------------------
biol.dist.beta <- 
  gowdis(rasgos) %>% 
  as.matrix()
```

##### 5) Alinear “abundancias ↔ rasgos”

```{r}
#| echo: false

# ---------------------------
# Paso 5: Alineación abundancias ↔ rasgos
# ---------------------------
# especies presentes en ≥1 par de sitios
pares_sp <- unique(unlist(lapply(biol_FD_beta, rownames)))

# intersección con especies que tienen rasgos/distancias
alinear_sp  <- intersect(pares_sp, rownames(biol.dist.beta))
stopifnot(length(alinear_sp) > 0)

# podar/ordenar matriz de distancias al conjunto de trabajo
biol.dist.beta <- biol.dist.beta[alinear_sp, alinear_sp, drop = FALSE]

# función para rellenar y reordenar cada matriz 2-columnas al orden 'alinear_sp'
relleno_sp <- function(X, ref_sp){
  X <- as.data.frame(X)
  missing <- setdiff(ref_sp, rownames(X))
  if (length(missing)) {
    X <- rbind(
      X,
      matrix(0, nrow = length(missing), ncol = ncol(X),
             dimnames = list(missing, colnames(X)))
    )
  }
  X <- X[ref_sp, , drop = FALSE]
  X[] <- lapply(X, \(v) suppressWarnings(as.numeric(v)))
  as.matrix(X)
}

biol_FD_beta <- map(biol_FD_beta, relleno_sp, ref_sp = alinear_sp)

```

##### 6) Chequeos de consistencia

```{r}
stopifnot(is.matrix(biol.dist.beta), isSymmetric(biol.dist.beta))
stopifnot(identical(rownames(biol.dist.beta), colnames(biol.dist.beta)))
stopifnot(all(map_lgl(biol_FD_beta, \(m) identical(rownames(m), alinear_sp))))
```

##### 7) Diversidad beta funcional FD mediante rarefacción y extrapolación (R/E)

```{r}
# Datos de abundancia: biol_FD_beta
# Matriz de distancias: biol.dist.beta

# Diversidad beta multi-componente
salida_abun31 <- iNEXTbeta3D(
  data      = biol_FD_beta,  # matrices de abundancia por pares
  diversity = "FD",           # dimensión funcional
  datatype  = "abundance",    # datos cuantitativos
  base      = "coverage",     # estandarización por cobertura
  nboot     = 5,              # número de remuestreos bootstrap
  FDdistM   = biol.dist.beta, # matriz de distancias funcionales (Gower)
  FDtype    = "AUC",          # método AUC (área bajo la curva)
  FDcut_number = 30           # número de umbrales considerados
)
```

```{r}
#| label: tbl-c8-35
#| tbl-cap: "Resumen de las estimaciones de la diversidad funcional gamma para la comparación M vs P, calculadas mediante rarefacción bajo el método FD.AUC. La tabla muestra los valores estimados de gamma, sus errores estándar e intervalos de confianza para distintos niveles de cobertura muestral."
#| message: false
#| warning: false
#| echo: false

# Resumen (ejemplo: primera combinación de zonas $M_vs_P)
salida_abun31$M_vs_P$gamma %>%
  head() %>%
  kbl(booktabs = TRUE, digits = 2,
      longtable = TRUE) %>%
  kable_classic(full_width = FALSE)

# De manera análoga, pueden explorarse los componentes $\alpha$ y $\beta$:
# salida_abun31$M_vs_P$alpha %>% ...
# salida_abun31$M_vs_P$beta %>% ... 
```

**1. curvas de rarefacción y extrapolación (R/E) basadas en cobertura**

```{r}
#| label: fig-c8-27
#| fig-cap: "Curvas de rarefacción y extrapolación basadas en cobertura para las diversidades funcionales gamma, alfa y beta, separadas por órdenes de diversidad q (0, 1 y 2) y comparadas entre los pares de ensamblajes M–P, M–RM y P–RM."
#| message: false
#| warning: false
#| echo: false
#| fig-pos: 'H'
#| fig-height: 5

ggiNEXTbeta3D(salida_abun31, type = "B") +
  labs(
    title = "",
    x = "Cobertura de la muestra",
    y = "Diversidad funcional (AUC)",
    color = "Comparación",
    fill  = "Comparación",
    shape = "Comparación",
    linetype = "Tipo de curva"
  ) +
  theme(
    axis.text.x = element_text(angle = 45, hjust = 1)
  ) +
  scale_linetype_discrete(labels = c("Rarefacción", "Extrapolación"))

```

##### 8) Curvas de rarefacción y extrapolación por tamaño de muestra (FD $\gamma$ y $\alpha$)

```{r}
#| message: false
#| warning: false

## Curvas R/E basadas en el tamaño para la diversidad funcional gamma y alfa
# Datos de abundancia: biol_FD_beta
# Matriz de distancias: biol.dist.beta
salida_abun32 <- iNEXTbeta3D(
  data      = biol_FD_beta,  # matrices de abundancia por pares
  diversity = "FD",           # dimensión funcional
  datatype  = "abundance",    # datos cuantitativos
  base      = "size",         # estandarización por abundancia
  nboot     = 2,              # número de remuestreos bootstrap
  FDdistM   = biol.dist.beta, # matriz de distancias funcionales (Gower)
  FDtype    = "AUC",          # método AUC (área bajo la curva)
  FDcut_number = 10           # número de umbrales considerados
)
```


```{r}
#| label: tbl-c8-36
#| tbl-cap: "Diversidad funcional gamma basada en el tamaño de muestra para la comparación entre las zonas de montaña (M) y Planicie (P), obtenida mediante curvas de rarefacción y extrapolación estandarizadas por abundancia."
#| message: false
#| warning: false
#| echo: false

# Resumen (ejemplo: primera combinación de zonas $M_vs_P)
salida_abun32$M_vs_P$gamma %>%
  head() %>%
  kbl(booktabs = TRUE, digits = 2,
      longtable = TRUE) %>%
  kable_classic(full_width = FALSE)

# De manera análoga, pueden explorarse al componente $\alpha$:
# salida_abun31$M_vs_P$alpha %>% ...
```


**Figura 2. curvas de rarefacción y extrapolación (R/E) basadas en abundancias**

```{r}
#| label: fig-c8-28
#| fig-cap: "Curvas de rarefacción y extrapolación basadas en el tamaño de muestra para la diversidad funcional (FD) gamma y alfa en comparaciones pareadas. Se muestran los valores para q = 0 (riqueza funcional), q = 1 (entropía de Shannon) y q = 2 (índice de Simpson). Los ejes están estandarizados por número de individuos y la diversidad funcional se expresa como área bajo la curva (AUC)."
#| message: false
#| warning: false
#| echo: false
#| fig-pos: 'H'
#| fig-height: 5

# Curvas R/E basadas en tamaño de muestra (size-based sampling curves)
# para diversidad funcional gamma y alfa, con traducción incorporada
ggiNEXTbeta3D(salida_abun32) +
  labs(
    x = "Número de individuos",
    y = "Diversidad funcional (AUC)"
  ) +
  theme(
    axis.text.x = element_text(angle = 45, hjust = 1)
  ) +
  scale_linetype_discrete(
    name = "",
    labels = c("Rarefacción", "Extrapolación")
  ) +
  scale_shape_discrete(
    name = "",
    labels = c("M_vs_P", "M_vs_RM", "P_vs_RM")
  ) +
  scale_color_discrete(
    name = "",
    labels = c("M_vs_P", "M_vs_RM", "P_vs_RM")
  )

```

##### 9) Información general de la diversidad beta funcional - FD

```{r}
#| message: false
#| warning: false

# Información general
informacion_gral <-
DataInfobeta3D(
  data      = biol_FD_beta,    # matrices de abundancia por pares
  diversity = "FD",            # dimensión funcional
  datatype  = "abundance",     # datos cuantitativos
  FDdistM   = biol.dist.beta,  # matriz de distancias funcionales (Gower)
  FDtype    = 'tau_value', 
  FDtau     = NULL)
```

```{r}
#| label: tbl-c8-37
#| tbl-cap: "Diversidad funcional beta (FD) para las comparaciones pareadas entre zonas. Tamaños de muestra (n), la riqueza observada (S.obs), la completitud de la muestra (SC), y los parámetros derivados del perfil tau, así como el valor de tau empleado en la estandarización."
#| message: false
#| warning: false

# Tabla general
informacion_gral %>%
  kbl(booktabs = TRUE, digits = 2,
      longtable = TRUE) %>%
  kable_classic(full_width = FALSE)
```


```{r}
#| label: tbl-c8-38
#| tbl-cap: "Diversidad funcional beta (FD) basada en el método AUC. Tamaño de muestra (n), la riqueza observada (S.obs), la completitud de la muestra (SC), los valores mínimo, medio y máximo de las distancias funcionales entre especies para cada ensamblaje y combinación pareada de zonas."
#| message: false
#| warning: false
#| echo: false

## Data information for functional diversity (FDtype = 'AUC')
informacion_gral1 <-
DataInfobeta3D(
  data      = biol_FD_beta,    # matrices de abundancia por pares
  diversity = "FD",            # dimensión funcional
  datatype  = "abundance",     # datos cuantitativos
  FDdistM   = biol.dist.beta,  # matriz de distancias funcionales (Gower)
  FDtype    = 'AUC', 
  FDtau     = NULL)

# Tabla general
informacion_gral1 %>%
  kbl(booktabs = TRUE, digits = 2,
      longtable = TRUE) %>%
  kable_classic(full_width = FALSE)
```



