

## A. Caso guiado: Diversidad alfa de peces en ríos de México

### Cargar paquetes y lectura de bases de datos

```{r, warning=FALSE, message=FALSE, eval=FALSE}
library(tidyverse)    # Para diferentes operaciones
library(readxl)   # Para la lectura de archivos de Excel
library(corrplot) # Para las figuras de elipses
library(vegan)    # Estimadores de diversidad
library(ggrepel)  # Rótulos a los puntos de figuras en ggplot2
library(kableExtra)   # Edición de las tablas
library(viridis)
library(dplyr)
# Instalar la última versión de github para iNEXT
# install.packages('devtools')
library(devtools)
#install_github('AnneChao/iNEXT.3D')
library(iNEXT.3D)
#install_github('AnneChao/iNEXT.4steps')
library(iNEXT.4steps)
library(iNEXT)
```


### 3. Comparación de zonas con GLMs y Permanovas

#### a. Prueba con distribución Poisson y Binomial Negativa para una especie (GLM)

```{r}
#| message: false
#| warning: false

library(MASS)

# Ajuste Poisson
poisson <- glm(Pclm ~ Sites1, 
                  family = "poisson", 
                  data = biol1b) # biol1b, creada en la prueba de independencia.
summary(poisson)
```

```{r, echo=FALSE}
#| message: false
#| warning: false

# Ajuste Binomial Negativo
mod_p <- glm(Pclm ~ Sites1, 
             data = biol1b, 
             family = poisson(link = "log"))

mod_nb <- glm.nb(Pclm ~ Sites1, 
                 data = biol1b, 
                 start = coef(mod_p),
                 control = glm.control(maxit = 200))
summary(mod_nb)

```

```{r, echo=FALSE}
#| message: false
#| warning: false

# Otra opción de diagnóstico binomial
library(glmmTMB)


# Modelo binomial negativo con efectos aleatorios - MUCHO más robusto
bin_neg <- 
  glmmTMB(Pclm ~ Sites1,
          family = nbinom2,
          data = biol1b)

summary(bin_neg)
```


#### b. Evaluación conjunta del efecto de la zona sobre todas las especies (manyGLM)

```{r, echo=FALSE}
#| message: false
#| warning: false

# Librería requerida
library(mvabund)

# Excluir la primera columna (Sites1)
Especies <- mvabund(biol1[,-1])  

# GLM multivariado Poisson
poisson <- 
  manyglm(Especies ~ Sites1, 
                   data = biol1, 
          family = "poisson")
summary(poisson)
```


#### c. Comparación de muestras con PERMANOVAS

```{r, echo=FALSE}
#| message: false
#| warning: false

library(vegan)

# Eliminar posibles NA o datos faltantes en la tabla
biol1 <- 
  biol1 %>% 
  na.omit()

# Reemplazar los NA por 0
biol1 <- 
  biol1 %>%
  mutate(across(-1, ~replace_na(., 0)))

# Matriz de abundancias (sin columna Sites1)
bray.dis <- vegdist(biol1[, 2:ncol(biol1)])

# PERMANOVA por zona
biol.permanova <- adonis2(bray.dis ~ Sites1, 
                  data = biol1, permutations = 999)
biol.permanova
```


#### d. Prueba de comparaciones múltiples del Pemanova

```{r}
#| message: false
#| warning: false

# Librería requerida
library(RVAideMemoire)

# Prueba Post Hoc del PERMANOVA con el paquete "RVAideMemoire"
pairwise.perm.manova(bray.dis,biol1$Sites1, nperm=1000)
```

#### e. Análisis SIMPER

```{r}
#| echo: false
#| message: false
#| warning: false

# Matriz de abundancias sin el factor de sitio
biol3 <- 
  biol1 %>% 
  dplyr::select(-Sites1)

# Análisis SIMPER
simper <- 
  simper(biol3, 
         group = biol1$Sites1, 
         permutations = 999)

# Zonas comparadas - Para este caso las combinaciones generan son tres tablas
# Tabla 1: "M_P", Tabla 2: "M_RM", Tabla 3: "P_RM"
names(summary(simper))
```

```{r}
#| label: tbl-c7-9
#| tbl-cap: "a. Diez primeras especies ordenadas por valor-p (menor a mayor) en el SIMPER de zonas M vs P"
#| echo: false
#| message: false
#| warning: false

# 1) Simper de Tabla 1: "M_P"
simper.M_P <- 
  summary(simper)$"M_P" %>% 
  as.data.frame() %>% 
  rownames_to_column("Especies") %>% 
  arrange(p) %>%                 # Ordenar por p de menor a mayor
  slice_head(n = 10)
  
# Tabla ordenada
simper.M_P %>% 
  kbl(align = "lcccc", 
      booktabs = TRUE, 
      digits = 3) %>% 
  kable_classic(full_width = T)

```

```{r}
#| label: tbl-c7-10
#| tbl-cap: "b. Diez primeras especies ordenadas por valor-p (menor a mayor) en el SIMPER de zonas M vs. RM"
#| echo: false
#| message: false
#| warning: false

# 2) Simper de Tabla 2: "M_RM"
simper.M_RM <- 
  summary(simper)$"M_RM" %>% 
  as.data.frame() %>% 
  rownames_to_column("Especies") %>% 
  arrange(p) %>%                 # Ordenar por p de menor a mayor
  slice_head(n = 10) 

# Tabla 2: "M_RM" en formato kbl
simper.M_RM %>% 
  kbl(align = "lcccc", 
      booktabs = TRUE, 
      digits = 3) %>% 
  kable_classic(full_width = T)

```

```{r}
#| label: tbl-c7-11
#| tbl-cap: "c. Diez primeras especies ordenadas por valor-p (menor a mayor) en el SIMPER de zonas M vs. RM"
#| echo: false
#| message: false
#| warning: false

# 3) Simper de Tabla 3: "P_RM"
simper.P_RM <- 
  summary(simper)$"P_RM" %>% 
  as.data.frame() %>% 
  rownames_to_column("Especies") %>% 
  arrange(p) %>%                 # Ordenar por p de menor a mayor
  slice_head(n = 10) 

# Tabla 3: "P_RM" en formato kbl
simper.P_RM %>% 
  kbl(align = "lcccc", 
      booktabs = TRUE, 
      digits = 3) %>% 
  kable_classic(full_width = T)
```




