

## A. Caso guiado: Diversidad alfa de peces en ríos de México

### Cargar paquetes y lectura de bases de datos

```{r, warning=FALSE, message=FALSE, eval=FALSE}
library(tidyverse)    # Para diferentes operaciones
library(readxl)   # Para la lectura de archivos de Excel
library(corrplot) # Para las figuras de elipses
library(vegan)    # Estimadores de diversidad
library(ggrepel)  # Rótulos a los puntos de figuras en ggplot2
library(kableExtra)   # Edición de las tablas
library(viridis)
library(dplyr)
# Instalar la última versión de github para iNEXT
# install.packages('devtools')
library(devtools)
#install_github('AnneChao/iNEXT.3D')
library(iNEXT.3D)
#install_github('AnneChao/iNEXT.4steps')
library(iNEXT.4steps)
library(iNEXT)
```


### 4. Diversidad alfa con números efectivos de Hill.

##### Estructura mínima de los datos (abundancia)


```{r}
#| label: tbl-c7-12
#| tbl-cap: "Matriz de abundancias con la organización requerida para los tres paquetes de iNEXT"
#| echo: false
#| message: false
#| warning: false

library(readxl)
library(dplyr)
library(tidyr)
library(tibble)
library(kableExtra)

biol <- read_xlsx("datos.c7.xlsx", sheet = "tax")

# (Opcional pero útil) Verifica nombres:
# names(biol)

biol_sit <- biol %>%
  # elimina columna "Sites" si existe, sin romper si no existe
  dplyr::select(-tidyselect::any_of("Sites")) %>%
  # agrupa por zona (Sites1) y suma SOLO columnas numéricas (abundancias)
  dplyr::group_by(Sites1) %>%
  dplyr::summarise(dplyr::across(where(is.numeric), ~sum(.x, na.rm = TRUE)),
                   .groups = "drop") %>%
  # largo: zona-especie
  tidyr::pivot_longer(
    cols = -Sites1,
    names_to = "Especies",
    values_to = "Abundancia"
  ) %>%
  # ancho: columnas = zonas (M, P, RM), filas = especies
  tidyr::pivot_wider(
    names_from  = Sites1,
    values_from = Abundancia,
    values_fill = 0
  ) %>%
  tibble::column_to_rownames("Especies") %>%
  as.data.frame()

biol_sit %>%
  head(8) %>%
  kbl(booktabs = TRUE, longtable = FALSE) %>%
  kable_classic(full_width = FALSE)

```


#### 4.2 iNEXT (2016): rarefacción/extrapolación como base comparativa


```{r}
#| label: tbl-c7-13
#| tbl-cap: "Estimadores generales de diversidad alfa (iNEXT, q = 0)"
#| echo: false
#| message: false
#| warning: false

library(iNEXT)
# Librería requerida
library(kableExtra)
library(iNEXT)

# iNEXT por Estaciones
result= iNEXT(biol_sit,q=0, datatype="abundance")

# Algunos insumos de iNEXT para tabular
result = result$DataInfo[,c(1:3,5,6)]

# Edición de los nombres de las columnas 
colnames(result) = c("zona", "N", "Riqueza", "f1","f2")

# Impresión de la tabla con los seis (6) primeros datos (filas)
result %>%
  kbl(booktabs = T,longtable = F) %>%
      kable_classic(full_width = F)
```


#### 4.3 iNEXT.4steps (2020): diversidad alfa en cuatro pasos

```{r}
#| label: chao-4steps-run
#| message: false
#| warning: false

library(iNEXT.4steps)

# Lectura de la base de datos 
chao.sit <- 
  biol_sit %>%  # Excluir la columna Especies
  as.data.frame() %>%
  # Asegurar que todas sean numéricas
  mutate(across(everything(), as.numeric))     

# Resultados de la prueba de diversidad alfa en 4 pasos
result1 <- iNEXT4steps(data = chao.sit, 
                       datatype = "abundance")
# result1$summary
```

##### a. Paso 1: perfil de completitud

```{r}
#| label: tbl-c7-14
#| tbl-cap: "Paso 1. Perfil de completitud en las tres estaciones evaluadas"
#| echo: false
#| message: false
#| warning: false

# Paso 1. Perfil de completitud
result1$summary$"STEP 1. Sample completeness profiles" %>%
  kbl(booktabs = T,longtable = F) %>%
  kable_classic(full_width = F)
```

##### b. Paso 2: perfil asintótico (observada vs estimada)

```{r}
#| label: tbl-c7-15
#| tbl-cap: "Paso 2. Perfil asintótico (observada vs estimada) y especies sin detectar"
#| echo: false
#| message: false
#| warning: false

asinto <- result1$summary$"STEP 2b. Observed diversity values and asymptotic estimates"

asinto <- asinto %>%
  mutate(sin.det = round(TD_asy - TD_obs))

asinto_tab <- data.frame(
  Ensamblaje = asinto$Assemblage,
  Estimador  = asinto$qTD,
  D.Observada= asinto$TD_obs,
  D.Estimada = asinto$TD_asy,
  Sin.Det    = asinto$sin.det
) %>%
  mutate(
    Estimador = dplyr::recode(as.character(Estimador),
      "Species richness"  = "q=0, Riqueza",
      "Shannon diversity" = "q=1, Shannon",
      "Simpson diversity" = "q=2, Simpson"
    )
  )

asinto_tab %>%
  kbl(booktabs = TRUE, longtable = FALSE) %>%
  kable_classic(full_width = FALSE)
```

##### c. Paso 3: perfil no asintótico (rarefacción/extrapolación por cobertura)


```{r}
#| label: tbl-c7-16
#| tbl-cap: "Paso 3. Perfil no asintótico para los tres Estaciones evaluados"
#| echo: false
#| message: false
#| warning: false

result1$summary$"STEP 3. Non-asymptotic coverage-based rarefaction and extrapolation analysis" %>%
  kbl(booktabs = TRUE, longtable = FALSE) %>%
  kable_classic(full_width = FALSE)
```

##### d. Paso 4: uniformidad


```{r}
#| label: tbl-c7-17
#| tbl-cap: "Paso 4. Perfil de uniformidad (Pielou y diversidades normalizadas)"
#| echo: false
#| message: false
#| warning: false

result1$summary$"STEP 4. Evenness among species abundances of orders q = 1 and 2 at Cmax based on the normalized slope of a diversity profile" %>%
  kbl(booktabs = TRUE, longtable = FALSE) %>%
  kable_classic(full_width = FALSE)
```


#### 4.4 iNEXT.3D (2021): misma lógica de Hill, salidas más ricas y perfiles-q

```{r}
#| label: load-inext3d
#| message: false
#| warning: false

library(iNEXT.3D)
```


##### a. Información base del ensamblaje (TDInfo)

```{r}
#| label: tbl-c7-18
#| tbl-cap: "iNEXT.3D: información base del ensamblaje (TDInfo)"
#| message: false
#| warning: false
#| echo: false

# iNEXT.3D por Estaciones
result2 <- iNEXT3D(biol_sit, 
                        diversity = "TD", 
                        q = c(0,1,2), 
                        datatype = "abundance")

# Algunos insumos de iNEXT para tabular
result2a = result2$TDInfo[,c(1:3,6,7)]

# Edición de los nombres de las columnas 
colnames(result2a) = c("zona", "N", "Riqueza", "f1","f2")

# Impresión de la tabla con los seis (6) primeros datos (filas)
result2a %>%
  kbl(booktabs = TRUE,
      longtable = F) %>%
      kable_classic(full_width = F)
```

##### b. Estimadores estandarizados por tamaño de muestra (TDiNextEst)

```{r}
#| label: tbl-c7-19
#| tbl-cap: "iNEXT.3D: estimadores estandarizados por tamaño de muestra (size-based)"
#| message: false
#| warning: false
#| echo: false

# Insumos de iNEXT para tabular
result2b = result2$TDiNextEst$size_based[,1:8]

# Edición de los nombres de las columnas 
colnames(result2b) = c("Zona", "Orden.q", "m", "Método", "qTD",
                      "qTD.LI", "qTD.LS", "CM")

# Impresión de la tabla con los seis (6) primeros datos (filas)
result2b %>%
  head() %>%
  kbl(digits = 2,
      booktabs = TRUE, longtable = TRUE) %>%
  kable_classic(full_width = F)
```

------------------------------------------------------------------------

##### c. Estimaciones observadas y asintóticas (TDAsyEst)

```{r}
#| label: tbl-c7-20
#| tbl-cap: "iNEXT.3D: estimaciones observadas y asintóticas (TDAsyEst)"
#| message: false
#| warning: false
#| echo: false

# Insumos de iNEXT para tabular
result2c = result2$TDAsyEst

# Edición de los nombres de las columnas 
colnames(result2c) = c("Zona", "qTD", "TD_obs",	"TD_asy", 
                      "e.e.", "qTD.LI", "qTD.LS")

# Impresión de la tabla con los seis (6) primeros datos (filas)
result2c %>%
  head() %>%
  kbl(digits = 2, booktabs = TRUE, longtable = FALSE) %>%
  kable_classic(full_width = FALSE)
```


#### 4.5 Figuras con iNEXT.4steps

#### 4.6 Figuras desde iNEXT.4steps

##### a. Figuras del perfil asintótico (paso 1)

```{r}
#| label: fig-c7-6
#| fig-cap: "Perfil de Completitud de las estaciones"
#| message: false
#| warning: false
#| echo: false
#| fig-height: 4
#| fig-pos: 'H'

# Figura del paso 1. Completitud de las muestras.
result1$figure[[1]] +
    scale_x_continuous(
    limits = c(0, 2),  # Rango del eje x
    breaks = seq(0, 2, by = 1)) +  # Intervalos del eje
    labs(x="Orden q", y="Completitud de la muestra", 
       title = "Paso 1. Perfil de Completitud",
       subtitle = "Comparación de las zonas por órdenes de diversidad (q)"
) +
    theme(panel.grid=element_blank(),
          plot.title = element_text(size = 13, 
                                    face = "bold", colour = "blue4"),
          plot.subtitle = element_text(size = 11, colour = "gray30"),
          axis.title = element_text(size = 11, face = "bold"),
          axis.text = element_text(size = 10),
          legend.position = "bottom",
          legend.title = element_blank(),
          legend.text = element_text(size = 10)
          )
```

##### b. Figuras del perfil asintótico (paso 2)

```{r}
#| label: fig-c7-7
#| fig-cap: "Perfil de rarefacción y extrapolación por Estaciones"
#| echo: false
#| message: false
#| warning: false
#| fig-height: 5
#| fig-pos: 'H'

result1$figure[[2]] +
  labs(
    x = "Abundancia",
    y = "Diversidad (número efectivo de especies)",
    title = "Paso 2.1. Tamaño basado en rarefacción/extrapolación",
    subtitle = "Curvas por zonas para q = 0 (riqueza), q = 1 (Shannon) y q = 2 (Simpson)"
  ) +
  scale_linetype_manual( values = c(1, 2),
                        labels = c("Rarefacción", "Extrapolación")) +
  theme_bw() +
  theme(
    plot.title = element_text(size = 13, 
                                    face = "bold", colour = "blue4"),
    panel.grid = element_blank(),
    legend.position = "bottom",
  )
```

##### c. Figuras del perfil no asintótico (paso 3)

```{r}
#| label: fig-c7-8
#| fig-cap: "Perfil de diversidad no asintótico para los Estaciones evaluados"
#| message: false
#| warning: false
#| echo: false
#| fig-height: 5
#| fig-pos: 'H'

# Paso 3. Figura del perfil no asintótico basado en rarefacción/extrapolación
result1$figure[[4]] +
  labs(
    x = "Cobertura de las estaciones",
    y = "Diversidad (número efectivo de especies)",
    title = "Paso 3. Perfil no asintótico por cobertura",
    subtitle = "Comparación de M, P y RM a Cmax ≈ 1 para q = 0 (riqueza), q = 1 (Shannon) y q = 2 (Simpson)"
  ) +
  # Línea guía en Cmax≈1
  geom_vline(xintercept = 1, linetype = 3, 
             linewidth = 0.5, color = "grey50") +
  annotate("text", x = 1, y = Inf, label = "Cmax = 1", 
           vjust = 1.3, hjust = 1.05,
           size = 3, color = "grey35") +
  # Etiquetas de líneas
  scale_linetype_manual(
    "", values = c(1, 2),
    labels = c("Rarefacción", "Extrapolación")
  ) +
  # Estética global
  theme_bw(base_size = 14) +
  theme(
    panel.grid = element_blank(),
    axis.title = element_text(size = 11, face = "bold"),
    axis.text  = element_text(size = 10),
    plot.title = element_text(size = 13, face = "bold", colour = "blue4"),
    plot.subtitle = element_text(size = 11, colour = "gray30"),
    strip.text = element_text(face = "bold"),
    legend.position = "bottom",
    legend.title = element_blank(),
    legend.text = element_text(size = 10),
    plot.margin = margin(8, 10, 8, 8)
  ) +
  # Limites y ticks del eje x (0–1)
  scale_x_continuous(limits = c(0, 1), 
                     breaks = seq(0, 1, by = 0.25), 
                     expand = expansion(add = 0.02))
```


##### d. Figuras del perfil de uniformidad (paso 4)

```{r}
#| label: fig-c7-9
#| fig-cap: "Paso 4. Perfil de uniformidad (Pielou y pendientes normalizadas) para M, P y RM."
#| echo: false
#| message: false
#| warning: false
#| fig-height: 4
#| fig-pos: 'H'

# Paso 4. Figura del perfil de uniformidad
result1$figure[[5]] +
  scale_x_continuous(limits = c(0, 2), breaks = seq(0, 2, by = 1)) +
  scale_y_continuous(limits = c(0, 1), breaks = seq(0, 1, by = 0.25), 
                     expand = expansion(add = 0.01)) +
  labs(
    x = "Orden q",
    y = "Uniformidad",
    title = "Paso 4. Perfil de Uniformidad",
    subtitle = "Comparación de M, P y RM a Cmax ≈ 1; mayor valor = distribución de abundancias más equitativa"
  ) +
  # Guía visual en q = 1
  geom_vline(xintercept = 1, linetype = 3, linewidth = 0.5, color = "grey55") +
  annotate("text", x = 1, y = 1, label = "q = 1", vjust = -0.6, size = 3.1, color = "grey40") +
  # Estética general
  theme_bw(base_size = 14) +
  theme(
    panel.grid = element_blank(),
    axis.title = element_text(size = 11, face = "bold"),
    axis.text  = element_text(size = 10),
    plot.title = element_text(size = 13, face = "bold", colour = "blue4"),
    plot.subtitle = element_text(size = 10, colour = "gray30"),
    legend.position = "bottom",
    legend.title = element_blank(),
    legend.text = element_text(size = 10),
    plot.margin = margin(8, 10, 8, 8)
  )
```


#### 4.7 Figuras desde iNEXT.3D (TD)

##### a. Perfil de diversidad alfa taxonómica (TD) con datos de abundancia

```{r}
#| label: fig-c7-10
#| fig-cap: "Curvas size-based de TD por ensamblaje (iNEXT.3D)."
#| message: false
#| warning: false
#| fig-pos: 'H'
#| fig-height: 5

ggiNEXT3D(result2, 
          type = 1, 
          facet.var = "Assemblage") +
  labs(x = "Número de individuos", 
       y = "Diversidad taxonómica",
       title = "Tamaño basado en rarefacción/extrapolación",
       subtitle = "Curvas por zonas para 0 (riqueza), 1 (Shannon) y 2 (Simpson)") +
  scale_linetype_discrete(labels = c("Rarefacción", "Extrapolación")) +
  theme_bw() +
  theme(
    plot.title = element_text(size = 14, 
                              face = "bold", colour = "blue4"),
    plot.subtitle = element_text(size = 11, colour = "gray30"),
    panel.grid = element_blank(),
    axis.text  = element_text(size = 11),
    axis.title = element_text(size = 12, face = "bold"),
    legend.position = "bottom",
    legend.title = element_blank(),
  )
```


##### b. Figura de estimación estandarizada de la diversidad taxonómica

```{r}
#| label: fig-c7-11
#| fig-cap: "Curvas de completitud de la muestra para datos de abundancia, diferenciadas por ensamblaje."
#| message: false
#| warning: false
#| echo: false
#| fig-pos: 'H'
#| fig-height: 5

# curvas de completitud de muestra (sample completeness curves)
# para datos de incidencia. 
# Estas curvas son útiles para determinar si la diversidad observada
# está subestimada y si es necesario extrapolar más allá del esfuerzo actual.
ggiNEXT3D(
  result2,
  type      = 2,
  color.var = "Assemblage"
) +
  labs(
    title = "Curvas de completitud de las zonas",
    subtitle = "Curvas por zonas para riqueza de especies",
    x = "Número de individuos",
    y = "Cobertura de la muestra",
    color = "Ensamblaje",
    shape = "Ensamblaje",
    linetype = "Tipo de curva",
) +
  scale_linetype_discrete(labels = c("Rarefacción", "Extrapolación")) +
  theme_bw() +
theme(
    plot.title = element_text(size = 14, 
                              face = "bold", colour = "blue4"),
    plot.subtitle = element_text(size = 11, colour = "gray30"),
    panel.grid = element_blank(),
    axis.text  = element_text(size = 11),
    axis.title = element_text(size = 12, face = "bold"),
    legend.position = "bottom",
    legend.title = element_blank(),
  )

# También se puede cargar así
# fig[[2]]
```


##### c. Figura de estimación asintótica de la diversidad taxonómica

```{r}
#| label: fig-c7-12
#| fig-cap: "Curvas de rarefacción y extrapolación basadas en cobertura para datos de abundancia, separadas por ensamblaje."
#| message: false
#| warning: false
#| echo: false
#| fig-pos: 'H'
#| fig-height: 5

ggiNEXT3D(result2, type = 3, 
          facet.var = "Assemblage") +
  labs(
       title = "Curvas R/E basadas en cobertura de las muestras",
       subtitle = "Curvas asintóticas",
       x = "Cobertura de la muestra", 
       y = "Diversidad taxonómica") +
  scale_linetype_discrete(labels = c("Rarefacción", "Extrapolación")) +
  theme(
    plot.title = element_text(size = 14, 
                              face = "bold", colour = "blue4"),
    plot.subtitle = element_text(size = 12, colour = "gray30"),
    panel.grid = element_blank(),
    axis.text  = element_text(size = 11),
    axis.title = element_text(size = 12, face = "bold"),
    legend.position = "bottom",
    legend.title = element_blank(),
  )
```


##### d. Perfiles de orden q (observado vs asintótico)

```{r}
#| label: tbl-c7-13a
#| tbl-cap: "Resumen de perfiles-q de TD (ObsAsy3D)"
#| message: false
#| warning: false
#| echo: false

result2d <- ObsAsy3D(biol_sit, 
                          diversity = "TD", 
                          datatype = "abundance", 
                          q = c(0,1,2))

# Edición de los nombres de las columnas 

result2d. <- result2d
colnames(result2d.) = c("Zona", "Orden.q", "qTD", "ee", 
                       "qTD.LI", "qTD.LS", "Método")

# Impresión de la tabla con los seis (6) primeros datos (filas)
result2d. %>%
  head() %>%
  kbl(digits = 2, booktabs = TRUE, longtable = FALSE) %>%
  kable_classic(full_width = FALSE)
```

```{r}
#| label: fig-c7-14
#| fig-cap: "Perfiles de diversidad taxonómica (q-profiles) basados en estimaciones observadas y asintóticas."
#| message: false
#| warning: false
#| fig-pos: 'H'
#| fig-height: 5

ggObsAsy3D(result2d) +
  labs(
       title = "Perfiles de orden q",
       subtitle = "especies comunes y/o raras (q≈0) hacia dominantes (q≈2)",
       x = "Orden q", 
       y = "Diversidad taxonómica", 
       linetype = "Tipo de estimación") +
  scale_linetype_discrete(labels = c("Asintótica", "Observada")) +
  theme(
    plot.title = element_text(size = 14, 
                              face = "bold", colour = "blue4"),
    plot.subtitle = element_text(size = 12, colour = "gray30"),
    panel.grid = element_blank(),
    axis.text  = element_text(size = 12),
    axis.title = element_text(size = 13, face = "bold"),
    legend.position = "bottom",
    legend.title = element_blank(),
  )
```


```{r}
#| label: tbl-c7-21
#| tbl-cap: "Comparación de iNEXT (2016), iNEXT.4steps (2020) e iNEXT.3D (2021): aportes y complementariedad"
#| echo: false
#| message: false
#| warning: false

library(tibble)

comp <- tibble(
  Paquete = c("iNEXT (2016)", "iNEXT.4steps (2020)", "iNEXT.3D (2021)"),
  Contexto = c(
    "Marco base de rarefacción/extrapolación y estandarización (tamaño y cobertura) para diversidad de Hill.",
    "Flujo didáctico y operativo en 4 pasos: completitud → asintótico → R/E por cobertura → uniformidad.",
    "Extensión para comparar dimensiones (TD, y en capítulos posteriores FD y PD) con salidas tabulares/ gráficas y perfiles-q."
  ),
  Entradas = c(
    "Matriz de abundancia o incidencia por ensamblaje.",
    "Matriz de abundancia o incidencia por ensamblaje (énfasis en 'summary' por pasos y figuras integradas).",
    "Matriz de abundancia o incidencia; (para FD/PD se suma matriz de distancias/árbol, según el caso)."
  ),
  Salidas = c(
    "Curvas R/E, estimaciones estandarizadas, cobertura; tablas (N, S.obs, f1, f2).",
    "Tablas por PASOS 1–4 + conjunto de figuras alineadas con esos pasos.",
    "Perfiles de diversidad (q = 0, 1 y 2) y representaciones gráficas que facilitan la comparación entre zonas y la interpretación de dominancia y uniformidad."
  ),
  Enfoque = c(
    "Fundamenta la necesidad de estandarizar comparaciones entre zonas cuando N difiere.",
    "Columna vertebral del capítulo: organiza el análisis y la interpretación en una secuencia única.",
    "Enriquece TD y prepara la transición hacia diversidad funcional y filogenética bajo el mismo marco de Hill."
  )
)

comp %>%
  kbl(booktabs = TRUE, longtable = FALSE, escape = TRUE) %>%
  kable_classic(full_width = FALSE) %>%
  kableExtra::kable_styling(latex_options = c("hold_position", "scale_down"),
                            font_size = 9) %>%
  kableExtra::column_spec(1, width = "2.3cm") %>%
  kableExtra::column_spec(2, width = "3.0cm") %>%
  kableExtra::column_spec(3, width = "3.0cm") %>%
  kableExtra::column_spec(4, width = "3.4cm") %>%
  kableExtra::column_spec(5, width = "3.4cm")

```



