
## B. Caso guiado: Diversidad beta y gamma con peces en ríos de México

### 1. Diversidad beta y gamma con la propuesta de Whittaker

```{r}
#| warning: false
#| message: false

library(knitr) 
library(purrr)
library(tibble)
library(tidyverse)    # Para diferentes operaciones
library(readxl)       # Para la lectura de archivos de Excel
library(corrplot)     # Para las figuras de elipses
library(vegan)        # Estimadores de diversidad
library(ggrepel)      # Rótulos a los puntos de figuras en ggplot2
library(kableExtra)   # Edición de las tablas

# Diversidad beta
library(betapart)   # Para diversidad beta de Baselga
library(adespatial) # Para diversidad beta de Podani
library(ggplot2)    # Para la edición de figuras
library(caret)      # Para convertir datos a binarios
library(factoextra) # Para los dendogramas
library(gridExtra)  # Proyecta varias imágenes en un solo panel 

library(iNEXT.beta3D)
library(iNEXT)
```

#### b. Organización de los datos

```{r}
#| label: tbl-c7-22
#| tbl-cap: "Resumen de la base de datos con el total de especies por cada zona (montañas- M, planicies- P y desembocadura- RM"
#| warning: false
#| message: false
#| echo: false

# Cargar datos desde Excel
biol <- read_xlsx("datos.c7.xlsx", sheet = "tax")

# Nombres abreviados de los taxones
biol1 <- 
  biol %>%
  dplyr::select(-1) %>%      # Elimina la primera columna (Sites)
  rename_with(~ abbreviate(.x, minlength = 4), -1)


# Agrupar por Sitio y sumar la abundancia de cada taxón por sitio
biol2 <- 
  biol1 %>%
  group_by(Sites1) %>%
  summarise(across(everything(), sum, na.rm = TRUE)) 

# Subconjunto ilustrativo: 3 filas x 11 columnas
biol1_head <- 
  biol2 %>% 
  dplyr::select(1:11) %>% 
  head(4)

# Tabla sencilla para PDF (sin longtabu)
knitr::kable(
  biol1_head,
  booktabs = T, longtable = T) %>%
  kable_classic(full_width = F)
```

#### c. Diversidad gamma ($\gamma$)

```{r}
#| warning: false
#| message: false
#| echo: false

# gamma observada
(gamma.obs <- ncol(biol2[,-1]))

```


```{r}
#| label: tbl-c7-23
#| tbl-cap: "Estimadores de diversidad gamma, n= localidades, chao, jack1 y boot (bootstrap)= diversidad esperada y ee= error estándar de los estimadores"
#| warning: false
#| message: false
#| echo: false

# gamma estimada
gamma.est <- specpool(biol2[,-1])
attach(gamma.est)

# Base de datos con los valores estimados de gamma.est
gamma.est <- data.frame(n, 
                        Riqueza= round(Species,2), 
                        Chao=round(chao,1), 
                        ee.Chao=round(chao.se,2),
                        jack1=round(jack1,1), 
                        ee.Jack1=round(jack1.se,2), 
                        Boot=round(boot,1), 
                        de.Boot=round(boot.se,2))

# Edición de la tabla (gamma.est) para su impresión
gamma.est %>%
  kbl(digits = 0, 
      booktabs = F,longtable = T) %>%
  kable_classic(full_width = F)
```

#### d. Diversidad alfa promedio ($\alpha$) por cada zona

```{r}
#| label: tbl-c7-24
#| tbl-cap: "Estimadores de diversidad (S.obs, Chao1, ACE) y diversidad alfa promedio (Whittaker, 1960)"
#| warning: false
#| message: false
#| echo: false

alfa.est <- 
  estimateR(biol2[,-1]) %>% 
  as.data.frame() %>%
  setNames(c("M", "P", "RM")) %>%
  mutate(Alfa_est = rowMeans(across(c(M, P, RM))))


# Tabla final con alfa promedio
alfa.est %>%
  kbl(booktabs = FALSE, digits = 0) %>%
  kable_classic(full_width = FALSE)
```

#### e. Diversidad beta ($\beta$)

```{r}
# Beta observada
beta_ob <- gamma.est$Riqueza / alfa.est$alfa_est[1]
beta_ob

# Beta estimada con Chao y Chao1
beta_est <- gamma.est$chao / alfa.est$alfa_est[2]
beta_est
```

#### f. Diversidad beta entre parejas de zonas ($\beta_{W}$)

```{r}
#| label: tbl-c7-25
#| tbl-cap: "Índices de diversidad beta entre pares de zonas (Jaccard, Sørensen y Whittaker)"
#| warning: false
#| message: false
#| echo: false

library(vegan)

# 24 opciones de índices beta
# betadiver(help=TRUE)

# Calcular matrices de disimilitud entre las 3 zonas
beta.j <- betadiver(biol2[,-1], "j")     # Jaccard
beta.s <- betadiver(biol2[,-1], "sor")   # Sørensen
beta.w <- betadiver(biol2[,-1], "w")     # Whittaker

# Convertir cada resultado a matriz con nombres de filas/columnas
mat.j <- as.matrix(beta.j)
mat.s <- as.matrix(beta.s)
mat.w <- as.matrix(beta.w)

# Extraer las comparaciones únicas (parte superior)
comparaciones <- c("M_vs_P", "M_vs_RM", "P_vs_RM")

beta.est <- data.frame(
  Comparación = comparaciones,
  Jaccard   = c(mat.j[1,2], mat.j[1,3], mat.j[2,3]),
  Sorensen  = c(mat.s[1,2], mat.s[1,3], mat.s[2,3]),
  Whittaker = c(mat.w[1,2], mat.w[1,3], mat.w[2,3])
)

# Mostrar tabla
beta.est %>%
  kbl(booktabs = TRUE, digits = 2,
      longtable = T) %>%
  kable_classic(full_width = FALSE)
```


### 2. Diversidad beta con la varianza en la composición de especies

#### a. Diversidad beta general

```{r}
# Calculo de la diversidad beta total con el paquete "adespatial"y la transformación de Hellinger para las abundancias de las especies (datos1)
library(vegan)
library(adespatial)

# Diversidad beta por taxones (SCBD) y por Estaciones(LCBD) 
d.beta <- beta.div(biol2[,-1], 
                   method = "hellinger", 
                   nperm = 9999)
round(d.beta$beta,2)  # SSTotal and BDTotal
```


#### b. Contribución de las especies a la diversdad beta- SCBD

```{r}
#| label: tbl-c7-26
#| tbl-cap: "Especies que más varían en las tres zonas en comparación (valor p<0.05)"
#| warning: false
#| message: false
#| echo: false

# Taxones con contribución a la diversidad beta (SCBD) mayor o igual al promedio
p <- round(
  d.beta$SCBD[d.beta$SCBD >= mean(d.beta$SCBD)], 
  2
)

# Convertir el vector en data frame y organizar resultados
p <- 
  p %>%
  as.data.frame() %>%                         # transforma el vector en data frame
  tibble::rownames_to_column(var = "Especie") %>% # conserva el nombre del taxón
  dplyr::rename(p = 2) %>%                    # renombra la columna del SCBD
  dplyr::arrange(p)                           # ordena de menor a mayor contribución

# Filtrar solo taxones con contribución significativa (p < 0.05)
p <- 
  p %>%
  dplyr::filter(p < 0.05)                     # elimina contribuciones no significativas

# Tabla final de taxones con SCBD significativo
p %>% 
  kbl(booktabs = TRUE,
      digits   = 2,
      longtable = TRUE) %>% 
  kable_classic(full_width = FALSE)


```

#### c. Contribución de las localidades a la diversdad beta- LCBD

```{r}
# Prueba de permutación 
p.adjust(d.beta$p.LCBD, "holm")
```


#### d. Visualización de las localidades y su contribución a beta

```{r}
#| warning: false
#| message: false
#| echo: false

# Lectura de la base de datos de coordenadas de los taxones "tax"
tax <- read_xlsx("datos.c7.xlsx", "tax")

# Elimina filas o columnas sin abundancias
tax2 <- 
  tax %>%
  dplyr::select(-1, -2) %>%          # elimina columnas no numéricas (ej. Sites, Especies)
  mutate_all(~replace_na(., 0)) %>%  # reemplaza NA por 0
  select_if(~sum(.) > 0) %>%         # elimina columnas de especies con 0 total
  filter(rowSums(.) > 0)             # elimina filas vacías (sitios sin individuos)

# Diversidad beta por taxones (SCBD) y por Estaciones(LCBD) 
d.beta1 <- beta.div(tax2, method = "hellinger", nperm = 999)

# Valores LCBD para elaborar la siguiente grafica
# (LCBD <- d.beta1$LCBD %>% 
#     round(2))

# Prueba de permutación para las 42 localidades
# p.adjust(d.beta1$p.LCBD, "holm")
```

```{r}
#| label: fig-c7-15
#| fig-cap: Aportes de diversidad beta general con datos de abundancia (LCBD) por cada Estación evaluado. 
#| warning: false
#| message: false
#| echo: false
#| fig-pos: 'H'
#| fig-width: 7
#| fig-height: 5

# Lectura de la base de datos de coordenadas de las zonas "coord"
coord <- read_xlsx("datos.c7.xlsx", "coord")

# Seleccionar las columnas de los sitios y las coordenadas
coord <- coord[,c(1,6,7)]

# Combinar coordenadas y LCBD en un dataframe
coord <- cbind(coord , LCBD = d.beta1$LCBD)

# Crear el gráfico con ggplot2
ggplot(coord, 
       aes(x = Longitude, y = Latitude, label = Code)) +
  geom_point(shape = 21, fill = "brown", 
             color = "#7E2D2D", aes(size = LCBD)) +
  geom_text(color = "#377eb8", size = 4, vjust = -1) +
  annotate("text", x = -99.7, y = 24.7, label = "Montañas", 
           color = "darkgreen", size = 4, fontface = "italic") +
  annotate("text", x = -98.4, y = 24.24, label = "planicies", 
           color = "darkgreen", size = 4, fontface = "italic") +
  annotate("text", x = -97.8, y = 23.95, label = "Desembocadura", 
           color = "darkgreen", size = 4, fontface = "italic") +
  annotate("text", x = -97.909, y = 23.735, label = "***", 
           color = "darkred", size = 4, fontface = "italic") +
  annotate("text", x = -97.737, y = 23.717
           , label = "***", 
           color = "darkred", size = 4, fontface = "italic") +
  labs(title = "Valores LCBD",
       x = "Coordenadas x",
       y = "Coordenadas y") +
  xlim(-99.8, -97.5) +
  ylim(23.7, 24.7) +
  scale_size_continuous(range = c(3, 8)) +  # Rango de tamaños
  geom_path(data = coord, aes(x = Longitude, y = Latitude), 
            color = "light blue") +
  theme_bw() +
  theme(plot.title = element_text(hjust = 0.5) ,
        panel.grid=element_blank(),
        axis.title = element_text(size = 14))

```





