
## B. Caso guiado: Diversidad beta y gamma con peces en ríos de México

```{r}
#| warning: false
#| message: false

library(knitr) 
library(purrr)
library(tibble)
library(tidyverse)    # Para diferentes operaciones
library(readxl)       # Para la lectura de archivos de Excel
library(corrplot)     # Para las figuras de elipses
library(vegan)        # Estimadores de diversidad
library(ggrepel)      # Rótulos a los puntos de figuras en ggplot2
library(kableExtra)   # Edición de las tablas

# Diversidad beta
library(betapart)   # Para diversidad beta de Baselga
library(adespatial) # Para diversidad beta de Podani
library(ggplot2)    # Para la edición de figuras
library(caret)      # Para convertir datos a binarios
library(factoextra) # Para los dendogramas
library(gridExtra)  # Proyecta varias imágenes en un solo panel 

library(iNEXT.beta3D)
library(iNEXT)
```


### 3. Diversidad beta en sus componentes de reemplazo o recambio, diferencia de riqueza.

#### a. Beta general con datos binarios (Podani & Schmera, 2011)

```{r results='hide'}
#| label: beta-podani-binario
#| echo: false
#| message: false
#| warning: false


library(dplyr)
library(tidyr)

# biol1: datos con una columna de zona (Sites1) y luego especies (abundancias)
# Nos quedamos SOLO con columnas numéricas (abundancias) y limpiamos NA/Inf
biol3 <- 
  biol1 %>%
  dplyr::select(where(is.numeric)) %>% 
  mutate(across(everything(), ~as.numeric(.x))) %>%
  mutate(across(everything(), ~tidyr::replace_na(.x, 0))) %>%
  as.data.frame()

biol3[!is.finite(as.matrix(biol3))] <- 0

# Abundancia -> binario
biol.bin <- (as.matrix(biol3) > 0) * 1

# Jaccard Podani (datos binarios)
beta.pod <- beta.div.comp(biol.bin, coef = "J", quant = FALSE)

summary(beta.pod)

```

```{r}
#| label: beta-podani-binario1
#| warning: false
#| message: false
#| echo: false

# Estadísticos generados
round(beta.pod$part, 3)
```


```{r}
#| label: fig-c7-16
#| fig-cap: "Patrón espacial de diferencias de riqueza de especies respecto al sitio de referencia- 42"
#| warning: false
#| message: false
#| echo: false
#| fig-pos: 'H'

# Extracción de la matriz de diferencias de riquezas 
peces.riq <- as.matrix(beta.pod$rich)

# Extraer las diferencias de riqueza de todos los sitios respecto al sitio 42 (referencia)
peces.riq.42 <- peces.riq[42, -42] 

# Genera la secuencia de sitios (1–41)
site.names   <- (1:42)[-42]  

# Data frame para ggplot2
df <- data.frame(Sitio = site.names, DifRiqueza = peces.riq.42)

# Visualización con ggplot2
ggplot(df, aes(x = Sitio, y = DifRiqueza)) +
  geom_line(color = "red", linewidth = 1) +
  geom_point(shape = 21, size = 3, fill = "red") +
  annotate("text", x = 3, y = 0.42, label = "Montañas", 
           color = "darkgreen", size = 5, fontface = "italic") +
  annotate("text", x = 17, y = 0.9, label = "planicies", 
           color = "darkgreen", size = 5, fontface = "italic") +
  annotate("text", x = 33, y = 0.2, label = "Desembocadura", 
           color = "darkgreen", size = 5, fontface = "italic") +
  scale_x_continuous(breaks = seq(1, 41, by = 2)) +
  labs(title = "Diferencias de riqueza respecto al sitio 42 (referencia)",
       x = "Sitios", y = "Diferencia de Riqueza (Jaccard - Podani)") +
  theme_bw(base_size = 10) +
  theme(panel.grid.minor = element_blank())
```

```{r}
#| label: fig-c7-17
#| fig-cap: "Patrón espacial de diferencias de los componentes de recambio y diferencia de especies respecto al sitio de referencia- 42"
#| warning: false
#| message: false
#| echo: false
#| fig-pos: 'H'
#| fig-width: 7
#| fig-height: 5

# Sitio de referencia: 42 (43RM)
ref <- 42

# Convertir los objetos 'dist' a matrices M.
M.rec <- as.matrix(beta.pod$repl)   # Recambio - M.rec
M.riq <- as.matrix(beta.pod$rich)   # Diferencia de riqueza - M.riq
M.beta <- if (!is.null(beta.pod$beta)) as.matrix(beta.pod$beta) else M.rec + M.riq

# Dataframe (incluye el sitio 42 con valor 0)
datos <- tibble(
  Sitio    = factor(seq_len(nrow(M.rec))),
  Beta     = as.numeric(M.beta[ref, ]),
  Recambio = as.numeric(M.rec[ref, ]),
  Dif.Riq = as.numeric(M.riq[ref, ])
) %>% 
  mutate(across(-Sitio, ~ ifelse(Sitio == ref, 0, .))) %>% 
  pivot_longer(-Sitio, names_to = "Parameters", values_to = "valores") %>% 
  mutate(Parameters = factor(Parameters, 
                             levels = c("Dif.Riq","Recambio","Beta"),
                             ordered = TRUE))

# Paleta y figura apilada
colores <- c("Beta"="#525252","Recambio"="#969696","Dif.Riq"="#cccccc")

ggplot(datos, aes(x = Sitio, y = valores, fill = Parameters)) +
  geom_col(position = "stack", width = 0.8) +
  scale_fill_manual(values = colores) +
  scale_x_discrete(breaks = levels(datos$Sitio)[seq(1, nlevels(datos$Sitio), by = 2)]) +
  labs(title = sprintf("Componentes Podani (Jaccard) respecto al sitio 42", ref),
       x = "Sitios", y = "Fracción ($\beta$, recambio, dif. riqueza)", fill = "Parámetros") +
  theme_classic() +
  theme(axis.text.x = element_text(angle = 45, hjust = 1))

```

#### b. Beta por parejas de sitios (Familia Podani & Schmera, 2011)

```{r}
#| label: fig-c7-18
#| fig-cap: "Patrón espacial de diferencias de los componentes de recambio y diferencia de especies respecto al sitio de referencia- 42"
#| warning: false
#| message: false
#| echo: false
#| fig-pos: 'H'

# Matrices desde beta.pod
M.rec <- as.matrix(beta.pod$repl)      # Recambio
M.riq <- as.matrix(beta.pod$rich)      # Diferencia de riqueza
M.beta <- if (is.null(beta.pod$beta)) M.rec +
          M.riq else as.matrix(beta.pod$beta)

# Parejas vecinas: (1-2, 2-3, ..., n-1 - n)
n    <- nrow(M.rec)
idx  <- cbind(1:(n-1), 2:n)
pares <- paste0(idx[,1], "-", idx[,2])

# Datos en formato largo
datos_parejas <- tibble(
  Pareja   = factor(pares, levels = pares),
  Beta     = M.beta[idx],
  Recambio = M.rec[idx],
  Dif.Riq = M.riq[idx]) %>% 
  pivot_longer(-Pareja, 
               names_to = "Parameters", 
               values_to = "valores") %>% 
  mutate(Parameters = factor(Parameters, 
                             levels = c("Dif.Riq","Recambio","Beta"), 
                             ordered = TRUE))

# Paleta y figura apilada
colores <- c("Beta"="#525252","Recambio"="#969696","Dif.Riq"="#cccccc")

# Figura
ggplot(datos_parejas, aes(x = Pareja, y = valores, fill = Parameters)) +
  geom_col(position = "stack", width = 0.8) +
  scale_fill_manual(values = colores) +
  labs(title = "$\beta$ de Jaccard, diferencia de riqueza y recambio por sitios vecinos",
       x = "Parejas de sitios", y = "Indices de Podani ($\beta$, recambio, dif. riqueza)", 
       fill = "Parámetros") +
  theme_classic() +
  theme(axis.text.x = element_text(angle = 90, vjust = 0.5, hjust = 1))

```

#### c. Graficos triangulares o símpex (Legendre 2014)

```{r}
#| label: fig-c7-19
#| fig-cap: "Graficos triangulares de diversidad beta. (a) beta con Jaccard, (b) beta con Sorensen, (c) beta cuantitativa con Ruzicka, (c) beta cuantitativa con porcentaje de diferencias"
#| warning: false
#| message: false
#| echo: false
#| fig-pos: 'H'

# Librería requerida
library(ade4)

# Diversidad beta con cuatro índices de disimilitud
# Jaccard
beta.pod.J <- beta.div.comp(biol.bin, coef = "J", quant = FALSE)
# Sorensen
beta.pod.S <- beta.div.comp(biol.bin, coef = "S", quant = FALSE)
# Ruzicka
beta.pod.qJ <- beta.div.comp(biol.bin, coef = "J", quant = TRUE)
# Porcentaje de diferencias
beta.pod.qS <- beta.div.comp(biol.bin, coef = "S", quant = TRUE)

#---
# Data frames para los graficos triangulares
beta.pod.J.3 <- cbind((1 - beta.pod.J$D),
                      beta.pod.J$repl,
                      beta.pod.J$rich)
colnames(beta.pod.J.3) <- c("Similarity", "Repl", "RichDiff")
beta.pod.S.3 <- cbind((1 - beta.pod.S$D),
                      beta.pod.S$repl,
                      beta.pod.S$rich)
colnames(beta.pod.S.3) <- c("Similarity", "Repl", "RichDiff")
beta.pod.qJ.3 <- cbind((1 - beta.pod.qJ$D),
                       beta.pod.qJ$repl,
                       beta.pod.qJ$rich)
colnames(beta.pod.qJ.3) <- c("Similarity", "Repl", "AbDiff")
beta.pod.qS.3 <- cbind((1 - beta.pod.qS$D),
                       beta.pod.qS$repl,
                       beta.pod.qS$rich)
colnames(beta.pod.qS.3) <- c("Similarity", "Repl", "AbDiff")


#---
# Figuras de los 4 triángulos

# Pánel de 2 x 2 figuras
par(mfrow = c(2, 2))

# Triangulo 1
triangle.plot(
  as.data.frame(beta.pod.J.3[, c(3, 1, 2)]),
  show = FALSE,
  labeltriangle = FALSE,
  addmean = TRUE
)
text(-0.45, 0.55, "Dif.Riq", cex = 1)
text(0.4, 0.55, "Reempl", cex = 1)
text(0, -0.6, "Similitud de Jaccard", cex = 1)

# Triangulo 2
triangle.plot(
  as.data.frame(beta.pod.S.3[, c(3, 1, 2)]),
  show = FALSE,
  labeltriangle = FALSE,
  addmean = TRUE
)
text(-0.45, 0.55, "Dif.Riq", cex = 1)
text(0.4, 0.55, "Reempl", cex = 1)
text(0, -0.6, "Similitud de Sørensen", cex = 1)

# Triangulo 3
triangle.plot(
  as.data.frame(beta.pod.qJ.3[, c(3, 1, 2)]),
  show = FALSE,
  labeltriangle = FALSE,
  addmean = TRUE
)
text(-0.45, 0.55, "Dif.Ab", cex = 1)
text(0.4, 0.55, "Reempl", cex = 1)
text(0, -0.6, "S = 1 – Ružička D", cex = 1)

# Triangulo 4
triangle.plot(
  as.data.frame(beta.pod.qS.3[, c(3, 1, 2)]),
  show = FALSE,
  labeltriangle = FALSE,
  addmean = TRUE
)
text(-0.45, 0.55, "Dif.Ab", cex = 1)
text(0.4, 0.55, "Reempl", cex = 1)
text(0, -0.6, "S = 1 – Porcentaje de diferencia", cex = 1)

# Valores promedio de los puntos medios en los triángulos
# colMeans(beta.pod.J.3[, c(3, 1, 2)])
# colMeans(beta.pod.S.3[, c(3, 1, 2)])
# colMeans(beta.pod.qJ.3[, c(3, 1, 2)])
# colMeans(beta.pod.qS.3[, c(3, 1, 2)])
```

#### d. Clasificación de zonas por componentes de beta (Familia Podani & Schmera, 2011)

```{r}
#| label: fig-c7-20
#| fig-cap: Clasificación de las localidades de acuerdo a su diversidad beta general, por recambio y por anidamiento. 
#| warning: false
#| message: false
#| echo: false
#| fig-pos: 'H'

# --- 1) Construir matriz binaria e imponer rótulos desde biol2[,1] ---
# biol2: primera columna = nombres de zonas (o sitios), resto = especies/rasgos
labs <- make.unique(as.character(biol2[[1]]))  # garantiza caracteres y unicidad

# Eliminar NAs de la base original (biol3)
biol.bin2 <- 
  biol2[,-1] %>%
  mutate(across(everything(), ~ as.numeric(.x))) %>%
  tidyr::replace_na(list()) %>%    # no cambia numéricos; por seguridad
  as.data.frame()

# reemplazar Inf/NA por 0 si hubiera
biol.bin2[!is.finite(as.matrix(biol.bin2))] <- 0   

# Poner nombres de fila = zonas/sitios
rownames(biol.bin2) <- labs

# Conversión de datos de abundancia a datos binarios
biol.bin2 = (as.matrix(biol.bin2) > 0) * 1

# Matriz de similitud de Jaccard según Podani, con datos binarios
beta.pod <- beta.div.comp(biol.bin2, coef = "J", quant = FALSE)

# Dendogramas con método UPGMA
Cl.upgma1 = hclust(beta.pod$D, method="average")
Cl.upgma2 = hclust(beta.pod$rich, method="average")
Cl.upgma3 = hclust(beta.pod$repl, method="average")

# Clasificación del dendograma en dos Groups (negro y rojo)
f1 <- fviz_dend(Cl.upgma1, k = 2,       # k Groups (opcionales)
          cex = 0.7,                    # tamaño del texto de las ramas
          ylab = "Distancia Jaccard",  # Rotulo de la distancia
          xlab = "Beta Total",
          main = "(a)")  

f2 <- fviz_dend(Cl.upgma2, k = 2,        # k Groups (opcionales)
          cex = 0.7,                    # tamaño del texto de las ramas
          ylab = "Distancia Jaccard",  # Rotulo de la distancia
          xlab = "Dif. Riqueza",
          main = "(b)")  

f3 <- fviz_dend(Cl.upgma3, k = 2,        # k Groups (opcionales)
          cex = 0.7,                    # tamaño del texto de las ramas
          ylab = "Distancia Jaccard",  # Rotulo de la distancia
          xlab = "Recambio",
          main = "(c)")  


grid.arrange(f1,f2,f3, ncol = 3)
```

#### e. Clasificación de sitios por componentes de beta (Familia Podani & Schmera, 2011)

```{r}
#| label: fig-c7-21a
#| fig-cap: Clasificación de las localidades de acuerdo a su diversidad beta general, por recambio y por anidamiento. 
#| warning: false
#| message: false
#| echo: false
#| fig-pos: 'H'
#| fig-width: 9
#| fig-height: 6

# --- 1) Construir matriz binaria e imponer rótulos desde biol2[,1] ---
# biol2: primera columna = nombres de zonas (o sitios), resto = especies
labs1 <- make.unique(as.character(biol[[1]]))  # garantiza caracteres y unicidad

# Eliminar NAs de la base original (biol1)
biol4 <- 
  biol1[,-1] %>%
  mutate(across(everything(), ~ as.numeric(.x))) %>%
  tidyr::replace_na(list()) %>%    # no cambia numéricos; por seguridad
  as.data.frame()

# reemplazar Inf/NA por 0 si hubiera
biol4[!is.finite(as.matrix(biol4))] <- 0   

# Conversión de datos de abundancia a datos binarios
biol.bin = (as.matrix(biol4) > 0) * 1

# Poner nombres de fila = zonas/sitios
rownames(biol.bin) <- labs1

# Matriz de similitud de Jaccard según Podani, con datos binarios
beta.pod <- beta.div.comp(biol.bin, coef = "J", quant = FALSE)

# Dendogramas con método UPGMA
Cl.upgma1 = hclust(beta.pod$D, method="average")
Cl.upgma2 = hclust(beta.pod$rich, method="average")
Cl.upgma3 = hclust(beta.pod$repl, method="average")

# Clasificación del dendograma en dos Groups (negro y rojo)
f1 <- fviz_dend(Cl.upgma1, k = 3,       # k Groups (opcionales)
          margins = c(5,12), 
          cex = 0.6,                    # tamaño del texto de las ramas
          ylab = "Distancia Jaccard",   # Rotulo de la distancia
          xlab = "Beta Total",
          main = "(a)")  

f2 <- fviz_dend(Cl.upgma2, k = 3,        # k Groups (opcionales)
          margins = c(5,12), 
          cex = 0.6,                     # tamaño del texto de las ramas
          ylab = "Distancia Jaccard",    # Rotulo de la distancia
          xlab = "Dif. Riqueza",
          main = "(b)")  

f3 <- fviz_dend(Cl.upgma3, k = 3,        # k Groups (opcionales)
          margins = c(5,12), 
          cex = 0.6,                     # tamaño del texto de las ramas
          ylab = "Distancia Jaccard",    # Rotulo de la distancia
          xlab = "Recambio",
          main = "(c)")  


grid.arrange(f1,f2,f3, ncol = 3)
```


```{r}
#| label: fig-c7-21
#| fig-cap: Clasificación no jerárquica de las localidades de acuerdo a su diversidad beta general, por recambio y por anidamiento. 
#| warning: false
#| message: false
#| echo: false
#| fig-pos: 'H'

# Paquetes
suppressPackageStartupMessages({
  library(ade4)        # beta.div.comp
  library(cluster)     # pam
  library(factoextra)  # fviz_cluster
  library(ggplot2)
  library(patchwork)   # panel de figuras
})

# Rótulos de filas
rownames(biol.bin) <- labs1

# Componentes beta de Podani (Jaccard binario)
beta.pod <- beta.div.comp(biol.bin, coef = "J", quant = FALSE)
#   beta.pod$D     -> beta total (disimilitud)
#   beta.pod$rich  -> diferencia de riqueza
#   beta.pod$repl  -> recambio (reemplazo)

# Estilo de los colores
pal <- c('#fc8d59','#377eb8','#99d594')

# Coordenadas PCoA (2D) desde las distancias
pc_total <- as.data.frame(cmdscale(beta.pod$D,    k = 2))
pc_rich  <- as.data.frame(cmdscale(beta.pod$rich, k = 2))
pc_repl  <- as.data.frame(cmdscale(beta.pod$repl, k = 2))
colnames(pc_total) <- colnames(pc_rich) <- colnames(pc_repl) <- c("PCoA1","PCoA2")

# PAM (k-medoids) sobre cada matriz de distancias
pam_total <- cluster::pam(beta.pod$D,    k = 3, diss = TRUE)
pam_rich  <- cluster::pam(beta.pod$rich, k = 3, diss = TRUE)
pam_repl  <- cluster::pam(beta.pod$repl, k = 3, diss = TRUE)

# Graficar usando la interfaz robusta: list(data=..., cluster=...)
fig1 <- factoextra::fviz_cluster(
        list(data = pc_total, cluster = pam_total$clustering),
        palette = pal, ellipse.type = "confidence",
        repel = TRUE, labelsize = 8, 
        ggtheme = ggplot2::theme_bw()) + 
  ggplot2::labs(title="(a) Beta total (Jaccard)") +
  ggplot2::xlab("PCoA1") + 
  ggplot2::ylab("PCoA2")

fig2 <- factoextra::fviz_cluster(
        list(data = pc_rich, cluster = pam_rich$clustering),
        palette = pal, ellipse.type = "confidence",
        repel = TRUE, labelsize = 8, 
        ggtheme = ggplot2::theme_bw()) + 
  ggplot2::labs(title="(b) Diferencia de riqueza") +
  ggplot2::xlab("PCoA1") + 
  ggplot2::ylab("PCoA2")

fig3 <- factoextra::fviz_cluster(
        list(data = pc_repl, cluster = pam_repl$clustering),
        palette = pal, ellipse.type = "confidence",
        repel = TRUE, labelsize = 8, 
        ggtheme = ggplot2::theme_bw()) + 
  ggplot2::labs(title="(c) Recambio") +
  ggplot2::xlab("PCoA1") + 
  ggplot2::ylab("PCoA2")

# Dejar solo la leyenda de p1
fig2 <- fig2 + guides(color = "none", shape = "none", fill = "none")
fig3 <- fig3 + guides(color = "none", shape = "none", fill = "none")

# Panel 1 fila × 3 figuras
(fig1 | fig2 | fig3) + plot_layout(guides = "collect") &
  theme(
    legend.position = "bottom",
    panel.grid=element_blank(),
    text = element_text(size = 9),            # Tamaño general
    axis.text = element_text(size = 8, 
                             face = "bold"),  # Texto de los ejes
    legend.text = element_text(size = 8),     # Texto de leyenda
    strip.text = element_text(size = 9, 
                              face = "bold")  # Texto de los títulos de panel
  )


  
```

#### f. Efecto de variables ambientales sobre componentes de beta (Legendre 2014)

```{r}
#| warning: false
#| message: false
#| echo: false

# Explaining replacement and richness difference
# by means of db-RDA

# Extracción de la matriz de diferencias de riquezas 
peces.riq <- beta.pod$rich

# Extracción de la matriz de recambio o reemplazo 
peces.repl <- beta.pod$repl


# base de datos ambiental 
amb <- read_xlsx("datos.c7.xlsx", sheet = "amb")

# Variables ambientales de interés
amb1 <- 
  amb %>%
   dplyr::select(`pH`, `Water temperature`, `Conductivity`, 
         `Salinity`, `Transparency`, `Oxygen`, 
         `Carbon Dioxide`, `Alkalinity`, `NO2`, 
         `NO3`, `Ammonium`, `Hardness`, 
         `Phosphates`, `TDS`)

#---
# Recambio
dbrda.repl <- dbrda(peces.repl ~ ., data = amb1, add = "cailliez")
anova(dbrda.repl)$"Pr(>F)"
RsquareAdj(dbrda.repl)

#---
# Diferencia de riqueza
dbrda.riq <- dbrda(peces.riq ~ ., data = amb1, add = "cailliez")
anova(dbrda.riq)$"Pr(>F)"
RsquareAdj(dbrda.riq)

# plot(
#  dbrda.riq,
#  scaling = 1,
#  display = c("lc", "cn"),
#  main = "Efecto de las variables ambientales sobre la Diferencia de riqueza"
# )

#---
# Diferencia de riqueza con selección de variables ambientales (envfit)
amb2 <- envfit(dbrda.riq, amb1) # Se pueden seleccionar variables con, p.max = 0.05

# Seleccionar solo variables con valor p < 0.05 (efecto significativo)
amb2 <- 
  amb2$vectors$pvals %>%
  as.data.frame() %>%
  tibble::rownames_to_column("Variable") %>%  
  dplyr::rename(valor_p = 2) %>%
  dplyr::arrange(valor_p)        # 🔹 ordena de menor a mayor

# Filtrar las significativas
amb2 %>%
  dplyr::filter(valor_p < 0.05) %>% 
  kbl(booktabs = T) %>% 
  kable_classic(full_width = F)


# Variables ambientales de interés
amb3 <- 
  amb %>%
   dplyr::select(`Conductivity`, 
         `Salinity`, `Transparency`, `NO2`, 
         `Hardness`, `Phosphates`, `TDS`)

# Diferencia de riqueza
dbrda.riq <- dbrda(peces.riq ~ ., data = amb3, add = "cailliez")
anova(dbrda.riq)$"Pr(>F)"
RsquareAdj(dbrda.riq)
```


```{r}
#| echo: false

# 1) Coordenadas de los sitios y el factor zonas (coord.sit)
coord.sit <- as.data.frame(scores(dbrda.riq,
             choices = 1:2, display = "sites"))     # Coordenadas de los sitios
coord.sit$sitio <- rownames(coord.sit)    # Crear una columna con nombres de los sitios
coord.sit$grp <-  biol1$Sites1            # Adicionar columna de grupos por zonas
# head(coord.sit)                         # vista resumida de las coordenadas de sitios
```

```{r}
#| echo: false

# 2) Coordenadas de las variables ambientales 
coord.amb <- as.data.frame(scores(dbrda.riq,
            choices = 1:2, display = "bp")) # Coordenadas de las ambientales
coord.amb$amb <- rownames(coord.amb)    # Columna con nombres de las ambientales
coord.amb = coord.amb                   # Coordenadas de las variables seleccionadas
# head(coord.amb) 
```

```{r}
#| label: fig-c7-22
#| fig-cap: "Relación entre las variables ambientales y la diferencia de riqueza como componente de la diversidad beta de Podani"
#| warning: false
#| message: false
#| echo: false

library(ggforce)

# Figura del bdRDA
ggplot() +
  # Factor Zona
  geom_mark_ellipse(data=coord.sit,aes(x=dbRDA1,y=dbRDA2,
                                       fill=grp,group=grp),alpha=0.20) +
 
  # Sitios
  geom_text_repel(data = coord.sit,aes(dbRDA1,dbRDA2,label=row.names(coord.sit)),
                  size=4)+   # Muestra el cuadro de la figura
  geom_point(data = coord.sit,aes(dbRDA1,dbRDA2,colour=grp),size=4)+
  scale_shape_manual(values = c(21:25))+
  
  # Ambiental  
  geom_segment(data = coord.amb,aes(x = 0, y = 0, xend = dbRDA1*4, yend = dbRDA2*4),
               arrow = arrow(angle=22.5,length = unit(0.25,"cm"),
                             type = "closed"),linetype=1, 
                             size=0.6,colour = "blue")+
  geom_text_repel(data = coord.amb,aes(dbRDA1*4,dbRDA2*4,
                  label=row.names(coord.amb)), colour = "blue")+
  
  geom_hline(yintercept=0,linetype=3,size=1) + 
  geom_vline(xintercept=0,linetype=3,size=1)+
  guides(shape=guide_legend(title=NULL,color="black"),
         fill=guide_legend(title=NULL))+
  theme_bw()+
  theme(panel.grid=element_blank())
```



