
## B. Caso guiado: Diversidad beta y gamma con peces en ríos de México

```{r}
#| warning: false
#| message: false

library(knitr) 
library(purrr)
library(tibble)
library(tidyverse)    # Para diferentes operaciones
library(readxl)       # Para la lectura de archivos de Excel
library(corrplot)     # Para las figuras de elipses
library(vegan)        # Estimadores de diversidad
library(ggrepel)      # Rótulos a los puntos de figuras en ggplot2
library(kableExtra)   # Edición de las tablas

# Diversidad beta
library(betapart)   # Para diversidad beta de Baselga
library(adespatial) # Para diversidad beta de Podani
library(ggplot2)    # Para la edición de figuras
library(caret)      # Para convertir datos a binarios
library(factoextra) # Para los dendogramas
library(gridExtra)  # Proyecta varias imágenes en un solo panel 

library(iNEXT.beta3D)
library(iNEXT)
```


### 4. Diversidad beta con estandarización de muestras y números efectivos q = 0, 1 y 2

#### a. Organización de los datos

```{r}
#| label: tbl-c7-27
#| tbl-cap: "Resumen de las seis primeras filas de abundancia por sitio"
#| warning: false
#| message: false
#| echo: false

# biol: matriz Especies x Sitio (columnas = sitios, filas = especies)
biol <- 
  read_xlsx("datos.c7.xlsx", sheet = "tax")
  
biol <-  
  biol %>% 
  dplyr::select(-1) %>%      # Elimina la primera columna (Sites)
  # Abrevia nombres de especies/variables, excepto la columna de sitios
  rename_with(~ abbreviate(.x, minlength = 4), -Sites1) %>%
  # Largo → sumar por (Sitio, Especie) por si hay duplicados
  pivot_longer(-Sites1, 
               names_to = "Especies", 
               values_to = "Abundancia") %>%
  group_by(Sites1, Especies) %>%
  summarise(Abundance = sum(Abundancia, na.rm = TRUE), .groups = "drop") %>%
  # Ancho: columnas = sitios, filas = especies
  pivot_wider(names_from = Sites1, 
              values_from = Abundance, 
              values_fill = 0)
# Vista rápida
biol %>%
  head() %>%
  kbl(booktabs = T, longtable = T) %>%
  kable_classic(full_width = FALSE)
```

#### b. Componente de diversidad alfa

```{r}
#| label: tbl-c7-28
#| tbl-cap: "Estimadores generales de diversidad alfa para las tres zonas comparadas"
#| warning: false
#| message: false
#| echo: false
#
# iNEXT por Estaciones
biol <- as.data.frame(biol)
result= iNEXT(biol[,-1],
              q=0, datatype="abundance")

# Algunos insumos de iNEXT para tabular
result = result$DataInfo[,c(1:3,5,6)]


# Edición de los nombres de las columnas 
colnames(result) = c("Sitio", "N", "Riqueza", "f1","f2")

# Impresión de la tabla con los seis (6) primeros datos (filas)
result %>%
  kbl(booktabs = T,longtable = T) %>%
      kable_classic(full_width = F)

```

#### c. Organización de los datos por parejas de zonas

```{r}
#| label: tbl-c7-29
#| tbl-cap: "Resumen de la tabla de abundancias para una pareja de zonas (M vs. P)"
#| warning: false
#| message: false
#| echo: false

# biol  = viene como tabla ancha: Especies (filas) + sitios (M, P, RM)
# biol1 = filas: las especies y columnas: las zonas
biol1 <- as.data.frame(biol)

# Fila = especie
rownames(biol1) <- biol1$Especies
biol1$Especies  <- NULL

# Pares de sitios (solo columnas de sitios)
sitios <- colnames(biol1)                    # p.ej. c("M","P","RM")
pares  <- combn(sitios, 2, simplify = FALSE) 

# Lista con cada par y nombres "M_vs_P", etc.
biol.pares <- setNames(
  lapply(pares, function(p) biol1[, p, drop = FALSE]),
  sapply(pares, function(p) paste(p, collapse = "_vs_"))
)

# Ejemplo de inspección
head(biol.pares$M_vs_P) %>% 
  kbl(booktabs = T,longtable = T) %>% 
  kable_classic(full_width = FALSE)

# De la misma forma se puede tabular las otras combinaciones: $M_vs_RM y $P_vs_RM
```


```{r}
#| label: tbl-c7-30
#| tbl-cap: "Resumen de catro primeras filas con estimadores generales de diversidad beta para la pareja de zonas M y P, con estimadores de abundancia basada en coberturas"
#| warning: false
#| message: false
#| echo: false

# Diversidad con abundancia. Rarefacción/Extrapolación- R/E Analysis. 
diversidad_abun_cov = iNEXTbeta3D(data = biol.pares, 
                              diversity = 'TD', 
                              datatype = 'abundance', 
                              base = "coverage", 
                              nboot = 10)


# Insumos numéricos
head(diversidad_abun_cov$M_vs_P$beta, 4) %>% 
  kbl(booktabs = T, digits = 3) %>% 
  kable_classic(full_width = F)
# De la misma forma se puede analizar las otras combinaciones: $M_vs_RM y $P_vs_RM
```

#### d. Componentes de diversidad gamma- $\gamma$ y alfa- $\alpha$ por parejas de zonas

```{r}
#| label: fig-c7-22a
#| fig-cap: "Rarefacción basada en el tamaño de la muestra (curvas sólidas) y extrapolación (curvas discontinuas) con diversidad gamma y diversidad alfa."
#| warning: false
#| message: false
#| echo: false
#| fig-pos: 'H'
#| fig-width: 5
#| fig-height: 7

# Grafica: verás una curva ($\alpha$, $\gamma$) por cada par de sitios
diversidad_abun = iNEXTbeta3D(data = biol.pares, 
                              diversity = 'TD', 
                              datatype = 'abundance', 
                              base = "size", nboot = 10)


# Figura en versión del paquete iNEXTbeta3D
# ggiNEXTbeta3D(diversidad_abun)


# Figura con ajustes de etiquetas y leyendas
ggiNEXTbeta3D(diversidad_abun) +
  # Simbolos \u25B2 ▲ \u25CF ● \u25B3 △ \u25CB ○
  labs(
    x = "Número de individuos",
    y = "Diversidad taxonómica",
    title = "(a) Rarefacción basada en el tamaño de la muestra y extrapolación 2n",
    subtitle = paste(
      "Comparación de las parejas de zonas M_vs_P, M_vs_RM, P_vs_RM",
      "▲ Gamma (tamaño 2n)  ● Gamma (tamaño n)  △ Alfa (tamaño 2n)  ○ Alfa (tamaño n)",
      sep = "\n"
    )
  ) +
  # Escala de líneas (mantiene las etiquetas en español)
  scale_linetype_manual(
    values = c(1, 2),
    labels = c("Rarefacción", "Extrapolación")
  ) +
  # Tema general limpio
  theme_bw() +
  theme(
    axis.title = element_text(size = 11, face = "bold"),
    strip.text = element_text(face = "bold"),
    axis.text  = element_text(size = 10),
    plot.title = element_text(size = 13, face = "bold", colour = "blue4"),
    panel.grid = element_blank(),
    legend.position = "bottom",
    legend.box = "vertical",     # ← una leyenda debajo de la otra
    legend.title = element_blank(),  # ← elimina "Dataset" y "Method"
    plot.margin = margin(8, 10, 8, 8)
  )
```

#### e. Visualización de diversidades gamma $\gamma$, alfa- $\alpha$ y beta- $\beta$ con estandarización

```{r}
#| label: fig-c7-23
#| fig-cap: "Rarefacción basada en la cobertura (curvas sólidas) y extrapolación (curvas punteadas) con diversidad gamma, alfa y beta, basadas en las especies de peces para parejas de zonas de montaña (M), planicies (P) y desembocadura (RM), para q = 0, 1 y 2."
#| warning: false
#| message: false
#| echo: false
#| fig-height: 6
#| fig-pos: 'H'

# Figura en versión del paquete iNEXTbeta3D
# ggiNEXTbeta3D(diversidad_abun_cov)


# Figura con ajustes de etiquetas y leyendas
ggiNEXTbeta3D(diversidad_abun_cov) +
  # Simbolos \u25B2 ▲ \u25CF ● \u25B3 △ \u25CB ○
  labs(
    x = "Cobertura de las muestras",
    y = "Diversidad taxonómica",
    title = "(b) Rarefacción y extrapolación basada en cobertura para diversidad gamma, alfa y beta",
    subtitle = paste(
      "Comparación de las parejas de zonas M_vs_P, M_vs_RM, P_vs_RM",
      "▲ Gamma (tamaño 2n)  ● Gamma (tamaño n)  △ Alfa (tamaño 2n)  ○ Alfa (tamaño n)",
      sep = "\n"
    )
  ) +
  scale_linetype_manual(values = c(1, 2),
                        labels = c("Rarefacción", "Extrapolación")) +
  theme_bw() +
  theme(
    axis.title = element_text(size = 11, face = "bold"),
    strip.text = element_text(face = "bold"),
    axis.text  = element_text(size = 10),
    plot.title = element_text(size = 13, face = "bold", colour = "blue4"),
    plot.subtitle = element_text(size = 10, 
                                 margin = margin(b = 6), lineheight = 1.1),
    panel.grid = element_blank(),
    legend.position = "bottom",
    legend.box = "vertical",
    legend.title = element_blank(),
    plot.margin = margin(8, 10, 8, 8)
  )
```




