---
title: "ANVIDEA - Reporte reproducible"
subtitle: "Capítulo 6 — Patrones de distribución y estimación de la densidad"
author: "Javier Rodríguez-Barrios"
date: last-modified
lang: es

format:
  html:
    toc: true
    toc-depth: 3
    number-sections: false
    theme: cosmo
    code-fold: false
    embed-resources: true

execute:
  echo: false
  warning: false
  message: false
---

# Presentación

Este reporte corresponde al **Capítulo 6 — Patrones de distribución y estimación de la densidad** del proyecto **ANVIDEA**. Su propósito es articular los casos guiados con los scripts del repositorio, ofreciendo tablas, figuras e interpretaciones ecológicas para estudiantes que ejecutan el capítulo completo con `source("run_cap6.R")`.

::: {.callout-tip}
## Lo que desarrolla este capítulo

1. **Evaluar el patrón espacial** de una población vegetal mediante ajuste a distribuciones probabilísticas e índices de dispersión.
2. **Comparar Poisson y Binomial Negativa** como modelos alternativos para describir la distribución de conteos por unidad muestral.
3. **Estimar la densidad poblacional** mediante métodos basados en distancias: Holgate, King y Hayne.
:::

```{r}
#| label: setup-c6
#| include: false

suppressPackageStartupMessages({
  library(readxl)
  library(dplyr)
  library(tidyr)
  library(ggplot2)
  library(kableExtra)
  library(stringr)
  library(MASS)
})

archivo_datos <- file.path("data", "raw", "datos.c6.xlsx")
```

------------------------------------------------------------------------

# Caso A. Patrones de distribución espacial

## Contexto ecológico

Cuando se estudia una población en campo, una de las primeras preguntas ecológicas es: **¿cómo están distribuidos los individuos en el espacio?** Los individuos pueden estar dispersos de forma aleatoria, agregada o uniforme, y cada patrón tiene implicaciones distintas sobre la competencia, la facilitación, el acceso a recursos y la historia natural de la especie.

Para responder esta pregunta se registran los **conteos por unidad muestral** (cuadrículas, parcelas, puntos) y se compara la distribución observada con la esperada bajo distintos modelos probabilísticos.

## Paso 1. Descripción de la muestra

```{r}
#| label: casoA-datos

datos <- read_xlsx(archivo_datos, sheet = "poisson")

conteos <-
  datos %>%
  dplyr::rename(x = Individuos) %>%
  dplyr::mutate(x = as.integer(x)) %>%
  dplyr::pull(x)

n  <- length(conteos)
N  <- sum(conteos)
mu <- mean(conteos)
s2 <- stats::var(conteos)

resumen <- tibble::tibble(
  `n (cuadriculas)` = n,
  `N (individuos)`  = N,
  `media`           = mu,
  `varianza`        = s2
)
```

La muestra cuenta con **`r n` unidades de muestreo** y **`r N` individuos** en total. La media es `r round(mu, 2)` y la varianza es `r round(s2, 2)`. Cuando la varianza supera notablemente a la media, ello anticipa un posible patrón **agregado**.

```{r}
#| label: tbl-c6-2
#| tbl-cap: "Estimadores descriptivos de la muestra evaluada"

resumen %>%
  kbl(booktabs = TRUE, digits = c(0, 0, 2, 2), longtable = TRUE) %>%
  kable_classic(full_width = FALSE)
```

## Paso 2. Ajuste a la distribución de Poisson

La distribución de **Poisson** describe el número de eventos aleatorios en una unidad de espacio o tiempo. Si la población se distribuye al azar, los conteos por cuadrícula deberían seguir esta distribución con parámetro $\lambda = \mu$.

### Frecuencias observadas vs. esperadas

```{r}
#| label: tbl-c6-3
#| tbl-cap: "Frecuencias, Poisson esperada y chi^2"

x_max <- max(conteos)

fx <- tibble::tibble(x = conteos) %>%
  count(x, name = "Fx") %>%
  complete(x = 0:x_max, fill = list(Fx = 0)) %>%
  arrange(x) %>%
  mutate(
    Px = dpois(x, mu),
    Ex = n * Px,
    `chi^2 comp` = (Fx - Ex)^2 / Ex
  )

fx %>%
  kbl(booktabs = TRUE, digits = c(0, 0, 2, 1, 2), longtable = TRUE) %>%
  kable_classic(full_width = FALSE)
```

### Agrupación y prueba de bondad de ajuste

Para garantizar la validez de la prueba $\chi^2$, las clases con frecuencias esperadas bajas se agrupan. Los grados de libertad se calculan como $k - 1 - 1$, descontando el parámetro estimado ($\mu$).

```{r}
#| label: tbl-c6-4
#| tbl-cap: "Frecuencias agrupadas (3 clases: 0, 1, ≥2)"

fx_agrup <-
  fx %>%
  mutate(clase = dplyr::case_when(
    x == 0 ~ "0",
    x == 1 ~ "1",
    x >= 2 ~ "\u22652"
  )) %>%
  group_by(clase) %>%
  summarise(Fx = sum(Fx), Ex = sum(Ex), .groups = "drop") %>%
  mutate(`chi^2 comp` = (Fx - Ex)^2 / Ex)

fx_agrup %>%
  kbl(digits = 2,
      col.names = c("clase", "Fx", "Ex", "chi^2 comp"),
      booktabs = TRUE, longtable = TRUE) %>%
  kable_classic(full_width = FALSE)
```

```{r}
#| label: tbl-c6-5
#| tbl-cap: "Prueba de bondad de ajuste chi^2 — Poisson"

chi2  <- sum(fx_agrup$`chi^2 comp`)
gl    <- nrow(fx_agrup) - 1 - 1
p_val <- if (gl > 0) pchisq(chi2, df = gl, lower.tail = FALSE) else NA_real_

tibble::tibble(
  `chi^2 (baj)` = chi2,
  gl            = gl,
  `p-valor`     = p_val
) %>%
  kbl(booktabs = TRUE, digits = c(2, 0, 3), longtable = TRUE) %>%
  kable_classic(full_width = FALSE)
```

Un p-valor **pequeño** (< 0.05) indica que los datos se alejan significativamente de una distribución aleatoria.

### Figura: observado vs. Poisson esperado

```{r}
#| label: fig-c6-3
#| fig-cap: "Distribución de frecuencias observadas vs. esperadas (Poisson)"

obs_exp <-
  fx %>%
  dplyr::select(x, Fx, Ex) %>%
  tidyr::pivot_longer(cols = c(Fx, Ex), names_to = "tipo", values_to = "frecuencia")

ggplot(obs_exp, aes(x = factor(x), y = frecuencia, fill = tipo)) +
  geom_col(position = "dodge") +
  labs(x = "Individuos por cuadr\u00edcula (x)", y = "Frecuencia", fill = "", title = "") +
  theme_bw(base_size = 13)
```

### Índice de Morisita

```{r}
#| label: tbl-c6-6
#| tbl-cap: "Índice de Morisita para el patrón espacial"

IM <- (n * sum(conteos * (conteos - 1))) / (N * (N - 1))

tibble::tibble(
  `I_M (Morisita)` = IM,
  `Interpretacion` = dplyr::case_when(
    is.na(IM) ~ "No calculable (verificar N).",
    IM > 1    ~ "Agrupado",
    IM < 1    ~ "Uniforme",
    TRUE      ~ "Aleatorio"
  )
) %>%
  kbl(booktabs = TRUE, digits = 3, longtable = TRUE) %>%
  kable_classic(full_width = FALSE)
```

------------------------------------------------------------------------

## Paso 3. Ajuste a la Binomial Negativa

La **Binomial Negativa** incorpora un parámetro de agregación $k$ que permite modelar poblaciones con tendencia a concentrarse en ciertas unidades. Valores pequeños de $k$ indican mayor agregación.

### Estimación del parámetro k

```{r}
#| label: tbl-c6-estimacion-k
#| tbl-cap: "Estimador inicial de k (método de momentos)"

k_hat <- if (s2 > mu) (mu^2) / (s2 - mu) else NA_real_

tibble::tibble(`k (momentos)` = k_hat) %>%
  kbl(booktabs = TRUE, digits = 3, longtable = TRUE) %>%
  kable_classic(full_width = FALSE)
```

### Frecuencias observadas vs. BN esperadas

```{r}
#| label: tbl-c6-frecuencias-BN
#| tbl-cap: "Frecuencias observadas, BN esperada y chi^2"

fx_BN <- tibble::tibble(x = conteos) %>%
  count(x, name = "Fx") %>%
  complete(x = 0:x_max, fill = list(Fx = 0)) %>%
  arrange(x) %>%
  mutate(
    Px = if (!is.na(k_hat) && k_hat > 0) dnbinom(x, size = k_hat, mu = mu) else NA_real_,
    Ex = n * Px,
    `chi^2 comp` = (Fx - Ex)^2 / Ex
  )

fx_BN %>%
  kbl(booktabs = TRUE, digits = c(0, 0, 3, 3, 3), longtable = TRUE) %>%
  kable_classic(full_width = FALSE)
```

### Agrupación y bondad de ajuste

```{r}
#| label: tbl-c6-agrupacion-BN
#| tbl-cap: "Frecuencias agrupadas (4 clases: 0, 1, 2, ≥3) — BN"

fx_BN_agrup <-
  fx_BN %>%
  mutate(clase = dplyr::case_when(
    x == 0 ~ "0",
    x == 1 ~ "1",
    x == 2 ~ "2",
    x >= 3 ~ "\u22653"
  )) %>%
  group_by(clase) %>%
  summarise(Fx = sum(Fx), Ex = sum(Ex, na.rm = TRUE), .groups = "drop") %>%
  mutate(`chi^2 comp` = (Fx - Ex)^2 / Ex)

fx_BN_agrup %>%
  kbl(digits = 3,
      col.names = c("clase", "Fx", "Ex", "chi^2 comp"),
      booktabs = TRUE, longtable = TRUE) %>%
  kable_classic(full_width = FALSE)
```

```{r}
#| label: tbl-c6-baj-BN
#| tbl-cap: "Prueba de bondad de ajuste chi^2 — Binomial Negativa"

k_clases <- sum(!is.na(fx_BN_agrup$Ex))
gl_BN    <- k_clases - 1
chi2_BN  <- sum(fx_BN_agrup$`chi^2 comp`, na.rm = TRUE)
p_BN     <- if (gl_BN > 0) pchisq(chi2_BN, df = gl_BN, lower.tail = FALSE) else NA_real_

tibble::tibble(
  `chi^2 (baj BN)` = chi2_BN,
  `gl (BN)`        = gl_BN,
  `p-valor (BN)`   = p_BN
) %>%
  kbl(digits = 3,
      col.names = c("chi^2 (baj BN)", "gl (BN)", "p-valor (BN)"),
      booktabs = TRUE, longtable = TRUE) %>%
  kable_classic(full_width = FALSE)
```

### Figura: observado vs. BN esperado

```{r}
#| label: fig-c6-4
#| fig-cap: "Distribución de frecuencias observadas vs. esperadas (Binomial Negativa)"

obs_exp_BN <-
  fx_BN %>%
  dplyr::select(x, Fx, Ex) %>%
  tidyr::pivot_longer(cols = c(Fx, Ex), names_to = "tipo", values_to = "frecuencia")

ggplot(obs_exp_BN, aes(x = factor(x), y = frecuencia, fill = tipo)) +
  geom_col(position = "dodge") +
  labs(x = "Individuos por cuadr\u00edcula (x)", y = "Frecuencia", fill = "", title = "") +
  theme_bw(base_size = 13)
```

------------------------------------------------------------------------

## Paso 4. Comparación de modelos: Poisson vs. Binomial Negativa

El criterio de información de Akaike (AIC) permite comparar los dos modelos de forma objetiva. El modelo con menor AIC y mayor peso $w_{AIC}$ representa mejor los datos observados.

```{r}
#| label: tbl-c6-aic
#| tbl-cap: "Comparación de modelos por AIC (MLE)"

df_counts <- data.frame(y = conteos)
mod_pois  <- glm(y ~ 1, data = df_counts, family = poisson(link = "log"))
mod_nb    <- tryCatch(glm.nb(y ~ 1, data = df_counts), error = function(e) NULL)

get_row <- function(name, fit) {
  if (is.null(fit)) return(data.frame(Modelo = name, logLik = NA, k = NA, AIC = NA))
  ll <- as.numeric(logLik(fit))
  k  <- attr(logLik(fit), "df")
  data.frame(Modelo = name, logLik = ll, k = k, AIC = AIC(fit))
}

tab <- bind_rows(
  get_row("Poisson (glm)", mod_pois),
  get_row("Binomial Negativa (glm.nb)", mod_nb)
)

minAIC        <- min(tab$AIC, na.rm = TRUE)
tab$Delta_AIC <- tab$AIC - minAIC
tab$wAIC      <- exp(-0.5 * tab$Delta_AIC)
tab$wAIC      <- tab$wAIC / sum(tab$wAIC, na.rm = TRUE)

tab %>%
  mutate(across(where(is.numeric), ~ round(., 3))) %>%
  kbl(align = c("l", "c", "c", "c", "c", "c"),
      booktabs = TRUE, longtable = TRUE) %>%
  kable_classic(full_width = FALSE)
```

------------------------------------------------------------------------

## Paso 5. Índices de dispersión

Los índices de dispersión permiten sintetizar el patrón espacial sin depender de un ajuste de distribución. Se calculan a partir de la relación entre varianza y media.

```{r}
#| label: tbl-c6-diagnosticos
#| tbl-cap: "Diagnósticos de patron espacial"

n_quad    <- length(conteos)
ID        <- s2 / mu
chi2_disp <- (n_quad - 1) * ID
p_disp    <- pchisq(chi2_disp, df = n_quad - 1, lower.tail = FALSE)
IC        <- (s2 / mu) - 1
IH        <- NA_real_
m_crowd   <- mu + (s2 / mu) - 1
I_c       <- m_crowd / mu
IM2       <- if (N > 1) n * sum(conteos * (conteos - 1)) / (N * (N - 1)) else NA_real_

diag_tbl <- tibble::tibble(
  `ID = s2/mu` = ID,
  `IC (D. & M.)` = IC,
  `IH (Holgate)` = IH,
  `Lloyd m*`     = m_crowd,
  `Ic (Lloyd)`   = I_c,
  `Morisita IM`  = IM2,
  `chi2_disp`    = chi2_disp,
  gl             = n - 1,
  p              = p_disp
)

diag_tbl %>%
  kbl(digits = c(2, 2, 2, 2, 2, 2, 2, 0, 5),
      col.names = c("ID = s2/mu", "IC (D. & M.)", "IH (Holgate)", "Lloyd m*",
                    "Ic (Lloyd)", "Morisita IM", "chi2_disp", "gl", "p"),
      booktabs = TRUE) %>%
  kable_classic(full_width = FALSE) %>%
  kable_styling(full_width = FALSE, font_size = 10,
                latex_options = c("repeat_header"))
```

Un **ID > 1** indica agregación; **ID ≈ 1** aleatoriedad; **ID < 1** uniformidad. El Índice de Morisita y el de Lloyd confirman o matizan esta conclusión.

------------------------------------------------------------------------

# Caso B. Estimación de la densidad

## Contexto ecológico

Cuando no es posible censar directamente toda la población, la densidad se estima a partir de **distancias** entre puntos de muestreo e individuos. Los métodos de Holgate, King y Hayne son tres estimadores clásicos que difieren en cómo resumen esas distancias y en sus supuestos sobre la distribución espacial.

------------------------------------------------------------------------

## 1. Método de Holgate

Holgate estima la densidad usando la **distancia cuadrática** $x^2$ desde puntos aleatorios al individuo más cercano. La fórmula es:

$$D_{Ht} = \frac{n}{\pi \sum x^2_i}$$

```{r}
#| label: tbl-c6-holgate-datos
#| tbl-cap: "Vista previa — Densidad por puntos de interseccion al azar"

datos1 <- read_xlsx(archivo_datos, sheet = "densidad1")

head(datos1, 4) %>%
  kbl(booktabs = TRUE, digits = 3, longtable = TRUE) %>%
  kable_classic(full_width = FALSE)
```

```{r}
#| label: tbl-c6-holgate-res
#| tbl-cap: "Holgate — Densidad estimada"

res_ih <-
  datos1 %>%
  rename_with(tolower) %>%
  transmute(x2_m = as.numeric(x2_m)) %>%
  filter(!is.na(x2_m), x2_m > 0) %>%
  summarise(
    n_puntos  = n(),
    sum_x2_m2 = sum(x2_m),
    D_Ht_m2   = n_puntos / (pi * sum_x2_m2),
    D_Ht_ha   = D_Ht_m2 * 10000
  )

res_ih %>%
  kbl(booktabs = TRUE, digits = c(0, 3, 6, 0), longtable = TRUE) %>%
  kable_classic(full_width = FALSE)
```

```{r}
#| label: fig-c6-5
#| fig-cap: "Distribucion de distancias usadas en el metodo de Holgate"

ggplot(datos1, aes(x = sqrt(x2_m))) +
  geom_histogram(bins = 20, fill = "skyblue", color = "white") +
  geom_vline(aes(xintercept = mean(sqrt(x2_m), na.rm = TRUE)),
             linetype = 2, color = "red") +
  labs(x = "Distancia al 1er individuo (m)", y = "Frecuencia", title = "") +
  theme_bw()
```

------------------------------------------------------------------------

## 2. Métodos de King y Hayne

King y Hayne se aplican sobre puntos distribuidos en un **transecto diagonal**. Comparten los datos de distancias pero difieren en la fórmula de estimación:

- **King**: $D_K = \frac{n^2}{2 \cdot L \cdot \sum d_i}$
- **Hayne**: $D_H = \frac{\sum (1/d_i)}{2 \cdot L}$

```{r}
#| label: tbl-c6-king-datos
#| tbl-cap: "Vista previa — Densidad por transecto diagonal"

datos2 <- read_xlsx(archivo_datos, sheet = "densidad2")

head(datos2, 4) %>%
  kbl(booktabs = TRUE, digits = 3, longtable = TRUE) %>%
  kable_classic(full_width = FALSE)
```

```{r}
#| label: tbl-c6-king-hayne
#| tbl-cap: "Indices de King y Hayne — Densidad estimada"

d2 <- datos2 %>% dplyr::rename_with(tolower)

L <- 28.284271  # Hipotenusa (L) tomada de la hoja de resultados

d <- d2 %>%
  transmute(
    di    = as.numeric(di_m),
    invdi = as.numeric(`1/di`)
  ) %>%
  filter(is.finite(di), di > 0, is.finite(invdi))

n_d     <- nrow(d)
sum_di  <- sum(d$di)
sum_inv <- sum(d$invdi)

res <- tibble::tibble(
  `L (m)`          = L,
  `n (puntos)`     = n_d,
  `sum di (m)`     = sum_di,
  `sum 1/di`       = sum_inv,
  `King (ind/m2)`  = (n_d^2) / (2 * L * sum_di),
  `King (ind/ha)`  = ((n_d^2) / (2 * L * sum_di)) * 10000,
  `Hayne (ind/m2)` = sum_inv / (2 * L),
  `Hayne (ind/ha)` = (sum_inv / (2 * L)) * 10000
)

res %>%
  kbl(booktabs = TRUE, digits = c(2, 0, 3, 3, 3, 0, 2, 0)) %>%
  kable_classic(full_width = FALSE) %>%
  kable_styling(full_width = FALSE, font_size = 10,
                latex_options = c("repeat_header"))
```

```{r}
#| label: fig-c6-6
#| fig-cap: "Distribucion de distancias di — metodo King"

ggplot(d, aes(x = di)) +
  geom_histogram(bins = 20, fill = "skyblue", color = "white") +
  geom_vline(aes(xintercept = mean(di, na.rm = TRUE)),
             linetype = 2, color = "red") +
  labs(x = "Distancia perpendicular di (m)", y = "Frecuencia", title = "") +
  theme_bw()
```

```{r}
#| label: fig-c6-7
#| fig-cap: "Distribucion de 1/di — metodo Hayne"

ggplot(d, aes(x = invdi)) +
  geom_histogram(bins = 20, fill = "skyblue", color = "white") +
  geom_vline(xintercept = mean(d$invdi, na.rm = TRUE),
             linetype = 2, color = "red") +
  labs(x = "1/di (m^-1)", y = "Frecuencia", title = "") +
  theme_bw()
```

------------------------------------------------------------------------

# Integración final del capítulo

Los dos casos guiados abordan dimensiones complementarias de la ecología de poblaciones. El **patrón espacial** revela cómo los individuos ocupan el espacio — con implicaciones sobre competencia, facilitación y estructura del hábitat. La **densidad** cuantifica cuántos individuos hay por unidad de área, dato fundamental para el manejo y la conservación.

La comparación entre Holgate, King y Hayne ilustra que la densidad no es un valor absoluto sino una **estimación condicionada por el método**: cada fórmula resume la información de distancias de forma distinta y tiene sus propios supuestos. Evaluar la coherencia entre los tres métodos es parte del análisis.

En conjunto, este capítulo muestra que el análisis ecológico riguroso requiere integrar datos, modelos probabilísticos, índices descriptivos y representación gráfica — no una sola fórmula aislada.
