---
title: "ANVIDEA - Reporte reproducible"
subtitle: "Capítulo 5 — Tablas de vida y modelos matriciales"
author: "Javier Rodríguez-Barrios"
date: last-modified
lang: es

format:
  html:
    toc: true
    toc-depth: 3
    number-sections: false
    theme: cosmo
    code-fold: false
    embed-resources: true

execute:
  echo: false
  warning: false
  message: false
---

# Presentación

Este reporte corresponde al **Capítulo 5 — Tablas de vida y modelos matriciales** del proyecto **ANVIDEA**. Su propósito es ofrecer una versión operativa y reproducible de los contenidos del capítulo, articulando los casos guiados con los scripts del repositorio.

::: {.callout-tip}
## Lo que desarrolla este capítulo

1. **Construir tablas de vida** a partir de datos observacionales de cementerios.
2. **Comparar supervivencia y esperanza de vida** entre grupos y entre poblaciones.
3. **Analizar tablas de vida clásicas** con estimadores demográficos completos.
4. **Proyectar poblaciones estructuradas por edad** con modelos matriciales de Leslie.
5. **Proyectar poblaciones estructuradas por estados** con modelos matriciales de Lefkovitch.
:::

```{r}
#| label: setup-c5
#| include: false
library(tidyverse)
library(readxl)
library(kableExtra)
library(patchwork)
library(corrplot)
library(broom)
library(purrr)

archivo_datos <- file.path("data", "raw", "datos.c5.xlsx")

modelo_pob <- function(L, Nt, t) {
  k   <- length(Nt)
  out <- matrix(NA_real_, nrow = t + 1, ncol = k)
  out[1, ] <- Nt
  for (i in 1:t) out[i + 1, ] <- L %*% out[i, ]
  as.data.frame(out) %>%
    purrr::set_names(paste0("Estado_", seq_len(k)))
}
```

------------------------------------------------------------------------

# A. Caso guiado: Tablas de vida y demografía a partir de datos observacionales

## A.1 Tabla de vida por edades

### Paso 1) Lectura de la base de datos

```{r}
#| label: casoA1-datos
datos1 <- read_excel(archivo_datos, sheet = "cement1") %>%
  transmute(
    id   = as.integer(`INDIVIDUO`),
    nac  = as.integer(`NACIMIENTO`),
    mue  = as.integer(`MUERTE`),
    edad = as.integer(`EDAD INDIVIDUO`),
    sexo = as.character(`SEXO`)
  ) %>%
  mutate(edad = if_else(is.na(edad) & !is.na(mue) & !is.na(nac),
                        mue - nac, edad)) %>%
  filter(!is.na(edad), edad >= 0L)

nrow(datos1)
```

### Paso 2) Clases de edad y frecuencias nx

```{r}
#| label: tbl-c5-3
#| tbl-cap: "Cementerio San Miguel. Clases de edad y frecuencias (nx)"

ancho  <- 10
cortes <- seq(0, ceiling((max(datos1$edad) + 1) / ancho) * ancho, by = ancho)

tbl_ini <-
  datos1 %>%
  mutate(
    bin       = cut(edad, breaks = cortes, right = FALSE,
                    include.lowest = TRUE, labels = FALSE),
    edad_ini  = cortes[bin],
    es_ultimo = edad_ini == max(cortes) - ancho,
    clase     = if_else(es_ultimo,
                        paste0(edad_ini, "+"),
                        paste0(edad_ini, "-", edad_ini + ancho - 1))
  ) %>%
  count(clase, edad_ini, name = "nx") %>%
  arrange(edad_ini)

tbl_ini %>%
  select(-edad_ini) %>%
  kbl(booktabs = TRUE, digits = 2, longtable = TRUE) %>%
  kable_classic(full_width = FALSE)
```

### Paso 3) Tabla de vida completa

```{r}
#| label: tbl-c5-4
#| tbl-cap: "Cementerio San Miguel. Tabla de vida completa"

tabla_vida_sm <-
  tbl_ini %>%
  mutate(
    N0       = sum(nx),
    N_x      = rev(cumsum(rev(nx))),
    Sx       = lead(N_x) / N_x,
    lx       = N_x / N0,
    Lx       = (N_x + lead(N_x)) / 2 * ancho,
    Lx       = if_else(is.na(Lx), (ancho / 2) * last(N_x), Lx),
    Tx       = rev(cumsum(rev(Lx))),
    ex       = Tx / N_x,
    edad_med = edad_ini + ancho / 2
  )

tabla_vida_sm %>%
  select(-edad_ini, -edad_med) %>%
  kbl(booktabs = TRUE, digits = 2, longtable = TRUE) %>%
  kable_classic(full_width = FALSE)
```

### Paso 4) Supervivencia lx y esperanza de vida ex

```{r}
#| label: fig-c5-1
#| fig-cap: "Curvas de supervivencia y de esperanza de vida (San Miguel)"

g_lx <- ggplot(tabla_vida_sm, aes(edad_med, lx)) +
  geom_line() + geom_point() +
  labs(x = "Edad (años)", y = expression("Supervivencia"~(l[x])),
       title = "Supervivencia (l\u2093= Nx/No)") +
  theme_bw()

g_ex <- ggplot(tabla_vida_sm, aes(edad_med, ex)) +
  geom_line() + geom_point() +
  labs(x = "Edad (años)", y = expression(e[x]~"(años)"),
       title = "Esperanza_vida (e\u2093= Tx/Nx)") +
  theme_bw()

g_lx + g_ex
```

### Paso 5) Comparativo entre sexos

```{r}
#| label: fig-c5-2
#| fig-cap: "Curvas de supervivencia y esperanza de vida por sexos"

starts <- head(cortes, -1)
labs   <- paste0(starts, "-", starts + ancho - 1)
labs[length(labs)] <- paste0(starts[length(starts)], "+")

tbl_sex <-
  datos1 %>%
  mutate(
    clase    = cut(edad, breaks = cortes, right = FALSE,
                   include.lowest = TRUE, labels = labs),
    edad_ini = as.integer(sub("-.*", "", as.character(clase)))
  ) %>%
  count(sexo, clase, edad_ini, name = "nx") %>%
  arrange(sexo, edad_ini)

tv_sex <-
  tbl_sex %>%
  group_by(sexo) %>%
  arrange(edad_ini, .by_group = TRUE) %>%
  mutate(
    N0       = sum(nx),
    N_x      = rev(cumsum(rev(nx))),
    Lx       = (N_x + lead(N_x)) / 2 * ancho,
    Lx       = if_else(is.na(Lx), (ancho / 2) * last(N_x), Lx),
    Tx       = rev(cumsum(rev(Lx))),
    ex       = Tx / N_x,
    lx       = N_x / N0,
    edad_med = edad_ini + ancho / 2
  ) %>%
  ungroup()

resumen_e0 <-
  tv_sex %>%
  group_by(sexo) %>%
  slice_min(edad_ini, n = 1, with_ties = FALSE) %>%
  transmute(sexo, N0 = N0, e0 = round(ex, 2)) %>%
  ungroup()

resumen_e0 %>%
  kbl(booktabs = TRUE, digits = 2, align = "c", longtable = TRUE) %>%
  kable_classic(full_width = FALSE)

g_lx_sex <-
  ggplot(tv_sex, aes(x = edad_med, y = lx, color = sexo)) +
  geom_line() + geom_point() +
  labs(x = "Edad (años)", y = expression(l[x]), color = "Sexo",
       title = "Supervivencia (l\u2093 = N\u2093 / N\u2092)") +
  theme_bw()

g_ex_sex <-
  ggplot(tv_sex, aes(x = edad_med, y = ex, color = sexo)) +
  geom_line() + geom_point() +
  labs(x = "Edad (años)", y = expression(e[x]~"(años)"),
       color = "Sexo", title = "Esperanza_vida (e\u2093)") +
  theme_bw()

(g_lx_sex | g_ex_sex) + plot_layout(guides = "collect") &
  theme(legend.position = "bottom")
```

### Paso 6) Bootstrap de diferencia en e0 entre sexos

```{r}
#| label: fig-c5-3
#| fig-cap: "Bootstrap estratificado de la diferencia de e0 entre sexos"

e0_from_edades <- function(edades, ancho = 10) {
  edades <- edades[is.finite(edades) & edades >= 0]
  if (length(edades) == 0) return(NA_real_)
  cortes <- seq(0, ceiling((max(edades) + 1) / ancho) * ancho, by = ancho)
  bin    <- cut(edades, breaks = cortes, right = FALSE,
                include.lowest = TRUE, labels = FALSE)
  nx     <- tabulate(bin, nbins = length(cortes) - 1)
  if (sum(nx) == 0) return(NA_real_)
  N_x  <- rev(cumsum(rev(nx)))
  Lx   <- (N_x + dplyr::lead(N_x)) / 2 * ancho
  Lx[is.na(Lx)] <- (ancho / 2) * tail(N_x, 1)
  Tx   <- rev(cumsum(rev(Lx)))
  Tx[1] / N_x[1]
}

datos1_sex <- datos1 %>% mutate(sexo = trimws(tolower(sexo)))
edades_M   <- datos1_sex %>% filter(sexo == "m") %>% pull(edad)
edades_F   <- datos1_sex %>% filter(sexo == "f") %>% pull(edad)
nM <- length(edades_M); nF <- length(edades_F)
e0_M      <- e0_from_edades(edades_M, ancho = ancho)
e0_F      <- e0_from_edades(edades_F, ancho = ancho)
delta_obs <- e0_F - e0_M

set.seed(123)
B <- 2000
delta_boot <- replicate(B, {
  e0_from_edades(sample(edades_F, nF, TRUE), ancho) -
  e0_from_edades(sample(edades_M, nM, TRUE), ancho)
})
ci   <- quantile(delta_boot, c(0.025, 0.975), na.rm = TRUE)
pval <- 2 * min(mean(delta_boot <= 0, na.rm = TRUE),
                mean(delta_boot >= 0, na.rm = TRUE))

ggplot(data.frame(delta = delta_boot), aes(x = delta)) +
  geom_histogram(bins = 40) +
  geom_vline(xintercept = delta_obs, linetype = 2) +
  geom_vline(xintercept = ci, linetype = 3) +
  labs(x = "\u0394 e0 = e0(F) - e0(M)", y = "Frecuencia",
       title = "Bootstrap estratificado de la diferencia de e0 entre sexos") +
  theme_bw()
```

```{r}
#| label: tbl-c5-6
#| tbl-cap: "Resultados numéricos del Bootstrap"

res_boot <- tibble(
  e0_M = round(e0_M, 1), e0_F = round(e0_F, 1),
  diff_F_M = round(delta_obs, 1),
  CI2.5 = round(unname(ci[1]), 1), CI97.5 = round(unname(ci[2]), 1),
  valor_p_bootstrap = round(pval, 3), B = B
)
res_boot %>%
  kbl(booktabs = TRUE, digits = 2, longtable = TRUE) %>%
  kable_classic(full_width = FALSE)
```

### Paso 7) Comparación entre cementerios

```{r}
#| label: fig-c5-7
#| fig-cap: "Supervivencia y esperanza de vida entre cementerios"

datos2 <- read_excel(archivo_datos, sheet = "cement2") %>%
  transmute(
    id   = as.integer(`INDIVIDUO`),
    nac  = as.integer(`NACIMIENTO`),
    mue  = as.integer(`MUERTE`),
    edad = as.integer(`EDAD INDIVIDUO`),
    sexo = as.character(`SEXO`)
  ) %>%
  mutate(edad = if_else(is.na(edad) & !is.na(mue) & !is.na(nac),
                        mue - nac, edad)) %>%
  filter(!is.na(edad), edad >= 0L)

cortes2 <- seq(0, ceiling((max(datos2$edad) + 1) / ancho) * ancho, by = ancho)
tbl_ini2 <-
  datos2 %>%
  mutate(
    bin       = cut(edad, breaks = cortes2, right = FALSE,
                    include.lowest = TRUE, labels = FALSE),
    edad_ini  = cortes2[bin],
    es_ultimo = edad_ini == max(cortes2) - ancho,
    clase     = if_else(es_ultimo, paste0(edad_ini, "+"),
                        paste0(edad_ini, "-", edad_ini + ancho - 1))
  ) %>%
  count(clase, edad_ini, name = "nx") %>%
  arrange(edad_ini)

N0  <- sum(tbl_ini2$nx)
N_x <- rev(cumsum(rev(tbl_ini2$nx)))
Lx  <- (N_x + dplyr::lead(N_x)) / 2 * ancho
Lx[is.na(Lx)] <- (ancho / 2) * tail(N_x, 1)
Tx  <- rev(cumsum(rev(Lx)))

tabla_vida_jp <-
  tbl_ini2 %>%
  mutate(N_x = N_x, lx = round(N_x / N0, 2), Lx = Lx,
         Tx = Tx, ex = round(Tx / N_x, 1),
         edad_med = edad_ini + ancho / 2)

comp <- bind_rows(
  tabla_vida_sm %>% mutate(cementerio = "San Miguel"),
  tabla_vida_jp %>% mutate(cementerio = "Jardines de Paz")
)

g_lx <- ggplot(comp, aes(edad_med, lx, color = cementerio)) +
  geom_line() + geom_point() +
  labs(x = "Edad (años)", y = expression("Supervivencia"~(l[x])),
       title = "Supervivencia") + theme_bw()

g_ex <- ggplot(comp, aes(edad_med, ex, color = cementerio)) +
  geom_line() + geom_point() +
  labs(x = "Edad (años)", y = expression(e[x]~"(años)"),
       title = "Esperanza_vida") + theme_bw()

(g_lx | g_ex) + plot_layout(guides = "collect") &
  theme(legend.position = "bottom")
```

### Paso 8) Tamaño mínimo de muestra

```{r}
#| label: tbl-c5-10
#| tbl-cap: "Resultados de la prueba analítica rápida"

alpha <- 0.05; h_mean <- 1
z     <- qnorm(1 - alpha / 2)
s_edad <- sd(datos1$edad, na.rm = TRUE)
n_obs  <- nrow(datos1)
n_req_mean <- ceiling((z * s_edad / h_mean)^2)
h_obs_mean <- z * s_edad / sqrt(n_obs)

dplyr::tibble(
  Metodo            = "Anal\u00edtico (edad prom.- proxy de e0)",
  `n requerido`     = n_req_mean,
  `n observado`     = n_obs,
  `h objetivo (años)` = h_mean,
  `h con n_obs`     = round(h_obs_mean, 2)
) %>%
  kbl(booktabs = TRUE, digits = 2, longtable = TRUE) %>%
  kable_classic(full_width = FALSE)
```

```{r}
#| label: fig-c5-8
#| fig-cap: "Curva de precisión de e0 vs tamaño de muestra (bootstrap)"

e0_edades <- function(edades, ancho = 10) {
  edades <- edades[is.finite(edades) & edades >= 0]
  if (length(edades) == 0) return(NA_real_)
  cortes <- seq(0, ceiling((max(edades) + 1) / ancho) * ancho, by = ancho)
  bin    <- cut(edades, breaks = cortes, right = FALSE,
                include.lowest = TRUE, labels = FALSE)
  nx     <- tabulate(bin, nbins = length(cortes) - 1)
  if (sum(nx) == 0) return(NA_real_)
  N_x <- rev(cumsum(rev(nx)))
  Lx  <- (N_x + dplyr::lead(N_x)) / 2 * ancho
  Lx[is.na(Lx)] <- (ancho / 2) * tail(N_x, 1)
  Tx  <- rev(cumsum(rev(Lx)))
  Tx[1] / N_x[1]
}

set.seed(123)
grid_n <- seq(min(100, n_obs), n_obs, by = 50)
B_n <- 400; h_e0 <- 1

res <- lapply(grid_n, function(ni) {
  e0_vals <- replicate(B_n, e0_edades(sample(datos1$edad, ni, TRUE), ancho))
  e0_vals <- e0_vals[is.finite(e0_vals)]
  q <- quantile(e0_vals, c(0.025, 0.5, 0.975), na.rm = TRUE)
  tibble(n = ni, e0_mediana = round(q[2], 2), e0_menor = round(q[1], 2),
         e0_mayor = round(q[3], 2), semianchura = round((q[3] - q[1]) / 2, 2))
})

res_boot <- bind_rows(res)

ggplot(res_boot, aes(x = n, y = semianchura)) +
  geom_line() + geom_point() +
  geom_hline(yintercept = h_e0, linetype = 2) +
  labs(x = "Tamaño de muestra (n tumbas)",
       y = "Semianchura del IC 95% de e0 (años)", title = "") +
  theme_bw()
```

------------------------------------------------------------------------

## A.2 Tabla de vida clásica (Gotelli)

### Paso 1) Lectura de la base de datos

```{r}
#| label: tbl-c5-13
#| tbl-cap: "Tabla de vida con los estimadores iniciales"

tabla <- read_excel(archivo_datos, sheet = "gotelli") %>%
  mutate(x = as.numeric(x), Nx = as.numeric(Nx), mx = as.numeric(mx)) %>%
  arrange(x)

tabla %>%
  kbl(booktabs = TRUE, digits = 2, longtable = TRUE) %>%
  kable_classic(full_width = FALSE)
```

### Paso 2) Tabla de vida completa

```{r}
#| label: tbl-c5-14
#| tbl-cap: "Tabla de vida de la población hipotética"

tabla_v <-
  tabla %>%
  mutate(
    Bx      = Nx * mx,
    N0      = first(Nx),
    `mx+1`  = lead(mx, default = 0),
    lx      = Nx / N0,
    `lx+1`  = lead(lx, default = 0),
    dx      = lx - `lx+1`,
    qx      = if_else(lx > 0, dx / lx, NA_real_),
    px      = 1 - qx,
    `Nx+1`  = lead(Nx, default = 0),
    Sx      = `Nx+1` / Nx,
    Lx      = (Nx + `Nx+1`) / 2,
    Tx      = rev(cumsum(rev(Lx))),
    ex      = Tx / Nx,
    `lx.mx`   = lx * mx,
    `x.lx.mx` = x * `lx.mx`
  )

tabla_v %>%
  select(x, Nx, mx, Bx, lx, dx, qx, px, Sx,
         `lx.mx`, `x.lx.mx`, Lx, Tx, ex) %>%
  kbl(booktabs = TRUE, digits = 2, longtable = TRUE) %>%
  kable_classic(full_width = FALSE)
```

### Paso 3) Estadísticos demográficos

```{r}
#| label: tbl-c5-15
#| tbl-cap: "Estadísticos demográficos generales"

Ro    <- sum(tabla_v$`lx.mx`, na.rm = TRUE)
Tg    <- sum(tabla_v$`x.lx.mx`, na.rm = TRUE) / Ro
r_est <- log(Ro) / Tg

euler <- function(rr)
  sum(tabla_v$lx * tabla_v$mx * exp(-rr * tabla_v$x), na.rm = TRUE) - 1

r      <- round(uniroot(euler, interval = c(-2, 2))$root, 3)
lambda <- exp(r)

estad <- tibble::tibble(
  `Tasa reprod. neta (Ro)` = Ro,
  `Tiempo gen. (T)`        = Tg,
  `r_est = ln(R0)/T`       = r_est,
  `r (Euler)`              = r,
  `Lambda = exp(r)`        = lambda
)

estad %>%
  mutate(across(everything(), ~ round(., 3))) %>%
  kbl(booktabs = TRUE, digits = 2, longtable = TRUE) %>%
  kable_classic(full_width = FALSE)
```

### Paso 4) Estimadores de estructura de edad

```{r}
#| label: tbl-c5-16
#| tbl-cap: "Estimadores de estructura de edad"

S0 <- tabla_v %>% filter(x == 0) %>% pull(Sx) %>% .[1]

tabla2 <- tabla_v %>%
  arrange(x) %>%
  mutate(
    Fpre      = ifelse(x == max(x), 0, S0 * lead(mx)),
    Fpost     = ifelse(x == max(x), 0, Sx * lead(mx)),
    lx_e_rx   = lx * exp(-r * x),
    cx        = lx_e_rx / sum(lx_e_rx, na.rm = TRUE),
    erx_lx    = exp(r * x) / lx,
    e_ry_ly_my   = exp(-r * x) * lx * mx,
    Se_ry_ly_my  = rev(cumsum(rev(e_ry_ly_my))),
    vx        = erx_lx * Se_ry_ly_my,
    vx_norm   = vx / vx[1]
  ) %>%
  select(x, Nx, lx, mx, Sx, Fpre, Fpost, lx_e_rx, cx, vx, vx_norm) %>%
  mutate(across(where(is.numeric), ~ round(., 3)))

tabla2 %>%
  kbl(digits = 2,
      col.names = c("x", "Nx", "lx", "mx", "Sx",
                    "F(pre)", "F(post)", "lx\u00b7e^{-rx}", "c(x)",
                    "v(x)", "v(x).norm"),
      booktabs = TRUE) %>%
  kable_classic(full_width = FALSE) %>%
  kable_styling(full_width = FALSE, font_size = 10,
                latex_options = c("repeat_header"))
```

------------------------------------------------------------------------

# B. Caso guiado: Proyección por edad (Leslie)

### Paso 2) Matrices de Leslie (pre y post reproductivas)

```{r}
#| label: casoB-matrices

tabla2_leslie <- read_xlsx(archivo_datos, sheet = "t.vida")
edades <- tabla2_leslie$x
Fpre   <- tabla2_leslie$Fpre
Fpost  <- tabla2_leslie$Fpost
Sx     <- tabla2_leslie$Sx
k      <- length(edades)

k_pre  <- k - 1
Sx_pre <- Sx[2:k_pre]

L_pre <- matrix(0, nrow = k_pre, ncol = k_pre)
L_pre[1, ] <- Fpre[1:k_pre]
if (k_pre > 1) L_pre[cbind(2:k_pre, 1:(k_pre - 1))] <- Sx_pre
dimnames(L_pre) <- list(paste0("Edad_", edades[1:k_pre]),
                        paste0("Edad_", edades[1:k_pre]))

L_post <- matrix(0, nrow = k, ncol = k)
L_post[1, ] <- Fpost
if (k > 1) L_post[cbind(2:k, 1:(k - 1))] <- Sx[1:(k - 1)]
dimnames(L_post) <- list(paste0("Edad_", edades),
                         paste0("Edad_", edades))

kable(L_pre, booktabs = TRUE, digits = 2, align = "c") %>%
  kable_styling(full_width = FALSE, font_size = 9,
                latex_options = c("hold_position", "scale_down"))

kable(L_post, booktabs = TRUE, digits = 2, align = "c") %>%
  kable_styling(full_width = FALSE, font_size = 9,
                latex_options = c("hold_position", "scale_down"))
```

### Paso 3a) Proyección post-reproductiva

```{r}
#| label: tbl-c5-17
#| tbl-cap: "Simulación post-reproductiva (primeros intervalos)"

Nt <- tabla_v$Nx
t  <- 12

simulacion <- modelo_pob(as.matrix(L_post), Nt, t) %>%
  mutate(Tiempo = 0:(nrow(.) - 1)) %>%
  select(Tiempo, everything())
colnames(simulacion) <- c("Tiempo", paste0("Edad_", 0:(ncol(simulacion) - 2)))

head(round(simulacion)) %>%
  kbl(booktabs = TRUE, longtable = TRUE) %>%
  kable_classic(full_width = FALSE)
```

```{r}
#| label: fig-c5-9
#| fig-cap: "Proyección post-reproductiva por edades"

simulacion_l <- simulacion %>%
  pivot_longer(-Tiempo, names_to = "Edad", values_to = "Abundancia") %>%
  mutate(Abundancia = round(Abundancia, 0))

ggplot(simulacion_l, aes(x = Tiempo, y = Abundancia, color = Edad)) +
  geom_point(size = 3) + geom_line() +
  labs(x = "Per\u00edodos de tiempo (años)", y = "Densidad (Nx)",
       color = "Edades", title = "Proyecci\u00f3n Post-Reproductiva") +
  scale_x_continuous(breaks = seq(min(simulacion_l$Tiempo),
                                  max(simulacion_l$Tiempo), by = 2)) +
  theme_bw() +
  theme(axis.text = element_text(size = 13),
        axis.title.x = element_text(size = 13),
        axis.title.y = element_text(size = 13),
        panel.grid.major = element_blank(),
        panel.grid.minor = element_blank())
```

### Paso 3b) Proyección pre-reproductiva

```{r}
#| label: fig-c5-10
#| fig-cap: "Proyección pre-reproductiva por edades"

Nt_pre <- Nt[1:4]; t_pre <- 12

simulacion_pre <- modelo_pob(as.matrix(L_pre), Nt_pre, t_pre) %>%
  mutate(Tiempo = 0:(nrow(.) - 1)) %>%
  select(Tiempo, everything())
colnames(simulacion_pre) <- c("Tiempo", paste0("Edad_", 0:(ncol(simulacion_pre) - 2)))

simulacion_pre_l <- simulacion_pre %>%
  pivot_longer(-Tiempo, names_to = "Edad", values_to = "Abundancia") %>%
  mutate(Abundancia = round(Abundancia, 0))

ggplot(simulacion_pre_l, aes(x = Tiempo, y = Abundancia, color = Edad)) +
  geom_point(size = 3) + geom_line() +
  labs(x = "Per\u00edodos de tiempo (años)", y = "Densidad (Nx)",
       color = "Edades", title = "Proyecci\u00f3n Pre-Reproductiva") +
  scale_x_continuous(breaks = seq(min(simulacion_pre_l$Tiempo),
                                  max(simulacion_pre_l$Tiempo), by = 2)) +
  theme_bw() +
  theme(axis.text = element_text(size = 13),
        axis.title.x = element_text(size = 13),
        axis.title.y = element_text(size = 13),
        panel.grid.major = element_blank(),
        panel.grid.minor = element_blank())
```

### Paso 4) Sensibilidad y Elasticidad

```{r}
#| label: casoB-sens-elas

L      <- as.matrix(L_post)
eigR   <- eigen(L)
posR   <- which.max(Mod(eigR$values))
lambda <- Re(eigR$values[posR])
w      <- Re(eigR$vectors[, posR])
eigL   <- eigen(t(L))
posL   <- which.max(Mod(eigL$values))
v      <- Re(eigL$vectors[, posL])
if (sum(w) < 0) w <- -w
if (sum(v) < 0) v <- -v
v <- v / as.numeric(t(v) %*% w)

S <- outer(v, w)
E <- (L / lambda) * S

cat("Lambda dominante (post):", round(lambda, 6), "\n")
cat("Suma de elasticidades (debe ser 1):", round(sum(E), 6), "\n\n")
cat("Matriz de Sensibilidad:\n"); print(round(S, 3))
cat("\nMatriz de Elasticidad:\n"); print(round(E, 3))
```

------------------------------------------------------------------------

# C. Caso guiado: Proyección por estados (Lefkovitch)

### Paso 1) Datos del censo

```{r}
#| label: tbl-c5-21
#| tbl-cap: "Resumen de los datos de campo (C. procera)"

datos_c <- readxl::read_excel(archivo_datos, sheet = "caltropis") %>%
  mutate(across(c(Long.Tot, Ancho, Radio, Cobertura, Semillas), as.numeric))

Cmin  <- min(datos_c$Cobertura, na.rm = TRUE)
Cmax  <- max(datos_c$Cobertura, na.rm = TRUE)
cortes_c <- seq(Cmin, Cmax, length.out = 6)
etqs   <- paste0("C", 1:5)

head(datos_c) %>%
  kbl(booktabs = TRUE, digits = 2, longtable = TRUE) %>%
  kable_classic(full_width = FALSE)
```

### Paso 3) Clases de cobertura e histograma

```{r}
#| label: fig-c5-13
#| fig-cap: "Cobertura con cortes de clase (cinco intervalos)"

datos_c <- datos_c %>%
  mutate(Clase_C = cut(Cobertura, breaks = cortes_c, labels = etqs,
                       include.lowest = TRUE, right = TRUE))

ggplot(datos_c, aes(x = Cobertura)) +
  geom_histogram(bins = 30, alpha = 0.6) +
  geom_vline(xintercept = cortes_c, linetype = 2) +
  labs(x = "Cobertura (m\u00b2)", y = "Frecuencia de indv. (nx)", title = "") +
  theme_bw() +
  annotate("text", x = cortes_c[-6] + diff(cortes_c) / 2,
           y = Inf, vjust = 1.5, label = etqs, size = 3)
```

### Paso 4) Tabla de vida por estados

```{r}
#| label: tbl-c5-24
#| tbl-cap: "Tabla de vida con Tot_semillas y Bx"

intervalos_c <- paste0(sprintf("%.2f", cortes_c[-length(cortes_c)]),
                       " - ", sprintf("%.2f", cortes_c[-1]))
s0 <- 0.00123

tabla_v_c <-
  datos_c %>%
  group_by(Clase_C) %>%
  summarise(
    Clases       = intervalos_c[as.integer(first(Clase_C))],
    nx           = n(),
    Tot_semillas = sum(Semillas, na.rm = TRUE),
    .groups      = "drop"
  ) %>%
  arrange(Clase_C) %>%
  mutate(Bx = round(Tot_semillas * s0, 0))

tabla_v1_c <-
  tabla_v_c %>%
  mutate(
    x        = as.integer(Clase_C),
    Nx       = rev(cumsum(rev(nx))),
    N0       = first(Nx),
    `Nx+1`   = lead(Nx, default = 0),
    mx       = Bx / Nx,
    `mx+1`   = lead(mx, default = 0),
    Sx       = `Nx+1` / Nx,
    lx       = Nx / N0,
    `lx+1`   = lead(lx, default = 0),
    dx       = lx - `lx+1`,
    qx       = if_else(lx > 0, dx / lx, NA_real_),
    px       = 1 - qx,
    Lx       = (Nx + `Nx+1`) / 2,
    Tx       = rev(cumsum(rev(Lx))),
    ex       = Tx / Nx,
    `lx.mx`   = lx * mx,
    `x.lx.mx` = x * `lx.mx`
  )

tabla_v1_c %>%
  select(x, Clase_C, Clases, nx, Nx, Bx, lx, dx, qx, px, Sx,
         `lx.mx`, `x.lx.mx`, Lx, Tx, ex) %>%
  kbl(booktabs = TRUE, digits = 2) %>%
  kable_classic(full_width = FALSE) %>%
  kable_styling(full_width = FALSE, font_size = 10,
                latex_options = c("repeat_header"))
```

### Paso 6) Matrices de Lefkovitch

```{r}
#| label: casoC-matrices

Ro_c    <- sum(tabla_v1_c$`lx.mx`, na.rm = TRUE)
Tg_c    <- sum(tabla_v1_c$`x.lx.mx`, na.rm = TRUE) / Ro_c
r_est_c <- log(Ro_c) / Tg_c
euler_c <- function(rr)
  sum(tabla_v1_c$lx * tabla_v1_c$mx * exp(-rr * tabla_v1_c$x), na.rm = TRUE) - 1
r_c      <- round(uniroot(euler_c, interval = c(-2, 2))$root, 3)

S0_c <- tabla_v1_c$Sx[1]
tabla2_c <- tabla_v1_c %>%
  mutate(
    Fpre  = S0_c * `mx+1`,
    Fpost = Sx   * `mx+1`,
    `lx.e_rx` = lx * exp(-r_c * x),
    cx        = `lx.e_rx` / sum(`lx.e_rx`, na.rm = TRUE),
    erx_lx    = exp(r_c * x) / lx,
    `e_ry_ly_my`  = exp(-r_c * x) * lx * mx,
    `Se_ry_ly_my` = rev(cumsum(rev(`e_ry_ly_my`))),
    vx      = erx_lx * `Se_ry_ly_my`,
    vx_norm = vx / vx[1]
  ) %>%
  select(x, Clase_C, Nx, mx, Sx, Fpre, Fpost,
         `lx.e_rx`, cx, vx, vx_norm) %>%
  mutate(across(where(is.numeric), ~ round(., 3)))

estados_c <- tabla2_c$x
Fpre_c    <- tabla2_c$Fpre
Fpost_c   <- tabla2_c$Fpost
Sx_c      <- tabla2_c$Sx
k_c       <- length(estados_c)
k_pre_c   <- k_c - 1

L_pre_c <- matrix(0, nrow = k_pre_c, ncol = k_pre_c)
L_pre_c[1, ] <- Fpre_c[1:k_pre_c]
if (k_pre_c > 1)
  for (i in 2:k_pre_c) L_pre_c[i, i - 1] <- Sx_c[i]
dimnames(L_pre_c) <- list(paste0("Estado_", estados_c[1:k_pre_c]),
                          paste0("Estado_", estados_c[1:k_pre_c]))

L_post_c <- matrix(0, nrow = k_c, ncol = k_c)
L_post_c[1, ] <- Fpost_c
if (k_c > 1)
  for (i in 2:k_c) L_post_c[i, i - 1] <- Sx_c[i - 1]
dimnames(L_post_c) <- list(paste0("Estado_", estados_c),
                           paste0("Estado_", estados_c))

kable(L_post_c, booktabs = TRUE, digits = 2, align = "c") %>%
  kable_styling(full_width = FALSE, font_size = 10,
                latex_options = c("hold_position", "scale_down"))
```

### Paso 7) Proyección post-reproductiva por estados

```{r}
#| label: fig-c5-14
#| fig-cap: "Proyección post-reproductiva de C. procera por estados de cobertura"

modelo_pob_est <- function(L, Nt, t) {
  k   <- length(Nt)
  out <- matrix(NA_real_, nrow = t + 1, ncol = k)
  out[1, ] <- Nt
  for (i in 1:t) out[i + 1, ] <- L %*% out[i, ]
  as.data.frame(out) %>%
    purrr::set_names(paste0("Estado_", seq_len(k)))
}

Nt_c <- tabla_v1_c$Nx
t_c  <- 12

sim_c <- modelo_pob_est(as.matrix(L_post_c), Nt_c, t_c) %>%
  mutate(Tiempo = 0:(nrow(.) - 1)) %>%
  select(Tiempo, everything())
colnames(sim_c) <- c("Tiempo",
                     paste0("Estado_", seq_len(ncol(sim_c) - 1)))

sim_c_l <- sim_c %>%
  pivot_longer(-Tiempo, names_to = "Estado", values_to = "Abundancia") %>%
  mutate(Abundancia = round(Abundancia, 0))

ggplot(sim_c_l, aes(x = Tiempo, y = Abundancia, color = Estado)) +
  geom_point(size = 3) + geom_line() +
  labs(x = "Per\u00edodos", y = expression(log[10]~(Densidad~-~Nx)),
       color = "Estados", title = "Proyecci\u00f3n Post-Reproductiva") +
  scale_y_log10() +
  scale_x_continuous(breaks = seq(0, t_c, by = 2)) +
  theme_bw() +
  theme(axis.text = element_text(size = 13),
        axis.title.x = element_text(size = 13),
        axis.title.y = element_text(size = 13),
        panel.grid.major = element_blank(),
        panel.grid.minor = element_blank())
```

------------------------------------------------------------------------

# Errores comunes e interpretación ecológica

Un error frecuente consiste en interpretar matrices poblacionales sin revisar sus supuestos biológicos. Las tasas de supervivencia y fecundidad deben estimarse a partir de datos de campo confiables.

También es común confundir el lambda matricial (tasa finita asintótica) con tasas observadas a corto plazo. Lambda solo es válida como predictor cuando la población ha alcanzado su distribución estable de edades o estados.

# Transición hacia el siguiente capítulo

Con este capítulo se consolida la **estructura demográfica de las poblaciones**. El siguiente capítulo abordará los **patrones de distribución espacial** y la **estimación de la densidad poblacional**, incorporando métodos de muestreo y ajuste de distribuciones estadísticas.
