---
title: "ANVIDEA - Reporte reproducible"
subtitle: "Capítulo 3. Análisis climático y ecológico en ambientes contrastantes"
author: "Javier Rodríguez-Barrios"
date: last-modified
lang: es

format:
  html:
    theme: cosmo
    toc: true
    toc-depth: 3
    number-sections: false
    code-fold: false
    code-tools: false
    embed-resources: true

execute:
  echo: false
  warning: false
  message: false
---

::: {.callout-note}
## Nota para el lector

Este reporte complementa el Capítulo 3 de ANVIDEA. Su propósito es mostrar, de forma reproducible, las salidas generadas por los scripts del capítulo, sin sustituir la explicación conceptual desarrollada en el libro.
:::

```{r}
#| include: false
library(tidyverse)
library(knitr)
library(kableExtra)
library(htmltools)

ruta_figuras  <- file.path("outputs", "figuras")
ruta_tablas   <- file.path("outputs", "tablas")
ruta_reportes <- file.path("outputs", "reportes")

res <- readRDS(file.path(ruta_reportes, "resultado_cap3.RDS"))

tabla_html <- function(df, digits = 2, caption = NULL, max_filas = NULL) {
  if (is.null(df) || !is.data.frame(df) || ncol(df) == 0 || nrow(df) == 0) {
    return(htmltools::HTML("<p><em>Tabla no disponible en esta ejecución.</em></p>"))
  }
  if (!is.null(max_filas)) df <- head(df, max_filas)
  # Formatear cada columna de forma segura:
  # - columnas realmente numéricas (double/integer) → round
  # - todo lo demás → sin transformación
  df[] <- lapply(df, function(col) {
    if (is.double(col) || is.integer(col)) {
      tryCatch(round(as.numeric(col), digits), error = function(e) col)
    } else {
      col
    }
  })
  kableExtra::kbl(df, caption = caption, booktabs = TRUE, format = "html") %>%
    kableExtra::kable_classic(full_width = FALSE, html_font = "Cambria")
}

mostrar_figura <- function(fig, titulo = NULL, width = "85%") {
  ruta <- file.path(ruta_figuras, fig)
  if (!is.null(titulo)) cat("**", titulo, "**\n\n", sep = "")
  if (file.exists(ruta)) {
    cat("![](", ruta, "){fig-align='center' out-width='", width, "'}\n", sep = "")
  } else {
    cat("_Figura no disponible._\n")
  }
}
```

# Caso guiado: Análisis climático y ecológico en ambientes contrastantes

## Preparación de los datos

### Tabla 3.1. Información de las estaciones climáticas

```{r}
res$tabla_estaciones %>%
  tabla_html("Tabla 3.1. Información climática resumida por estación utilizada en el estudio.")
```

---

# 1. Visualización temporal

## 1.1 Patrón temporal de temperatura

### Temperatura media mensual por estación

```{r}
res$serie_temp_mensual %>%
  tabla_html("Temperatura media mensual por estación.", max_filas = 6)
```

### Figura 3.1. Variación mensual de la temperatura promedio

```{r results='asis'}
mostrar_figura("cap3_fig_temp_mensual.png",
  "Figura 3.1. Variación mensual de la temperatura promedio en tres estaciones del gradiente altitudinal. Las líneas grises representan años individuales y la línea negra el promedio multianual.")
```

### Figura 3.2. Patrón anual de temperatura promedio

```{r results='asis'}
mostrar_figura("cap3_fig_temp_anual.png",
  "Figura 3.2. Patrón anual de temperatura promedio en las diferentes localidades evaluadas. La línea negra representa el promedio general y las líneas de colores muestran los promedios de cada mes.")
```

## 1.2 Patrón temporal de precipitación

### Precipitación media mensual por estación

```{r}
res$serie_pp_mensual %>%
  tabla_html("Precipitación media mensual por estación.", max_filas = 6)
```

### Figura 3.3. Patrón mensual de precipitación

```{r results='asis'}
mostrar_figura("cap3_fig_precipit_mensual.png",
  "Figura 3.3. Patrón mensual de precipitación en las diferentes localidades evaluadas. La línea negra representa el promedio general y las líneas de colores muestran los promedios del total de precipitación de cada mes.")
```

### Figura 3.5. Patrón anual de precipitación total mensual

```{r results='asis'}
mostrar_figura("cap3_fig_precipit_anual.png",
  "Figura 3.5. Patrón anual de precipitación total mensual en las diferentes localidades evaluadas. La línea negra representa el promedio general y las líneas de colores muestran los promedios de cada mes.")
```

---

# 2. Climatograma

### Tabla climática base

```{r}
res$clima %>%
  tabla_html("Primeras filas de los datos climáticos base utilizados en los climatogramas.", max_filas = 6)
```

### Figura 3.6. Climatograma de las localidades evaluadas

```{r results='asis'}
mostrar_figura("cap3_climatograma.png",
  "Figura 3.6. Climatogramas en las diferentes localidades evaluadas. La línea roja representa la temperatura media multianual y las barras azules corresponden a la precipitación total multianual.")
```

---

# 3. Índice pluviométrico de Lang

### Tabla 3.2. Ponderaciones del índice de Lang

```{r}
res$lang_ponderaciones %>%
  tabla_html("Tabla 3.2. Ponderaciones del índice de Lang (mm/°C).")
```

### Tabla 3.3. Valores del índice de Lang por estación

```{r}
res$lang_tabla %>%
  tabla_html("Tabla 3.3. Valores del índice de Lang por estación, calculados desde la hoja 'clima'.")
```

### Figura 3.7. Índice de Lang calculado para las estaciones de estudio

```{r results='asis'}
mostrar_figura("cap3_fig_lang.png",
  "Figura 3.7. Visualización del índice de Lang calculado para las tres estaciones de estudio, con valores ordenados de menor a mayor humedad.")
```

---

# 4. Balance Hídrico

### Tabla climática con variables para ETP corregida

```{r}
res$clima_etp %>%
  tabla_html("Seis primeras filas de datos climáticos con variables para ETP corregida.", max_filas = 6)
```

### Tabla de balance hídrico mensual

```{r}
res$balance %>%
  tabla_html("Primeras filas del balance hídrico mensual por estación.", max_filas = 6)
```

### Figura 3.8. Balance hídrico calculado para las estaciones de estudio

```{r results='asis'}
mostrar_figura("cap3_balance_hidrico.png",
  "Figura 3.8. Visualización del balance hídrico calculado para las tres estaciones de estudio, con valores ordenados de menor a mayor humedad.")
```

---

# 5. Biomas, zonas de vida o formaciones vegetales

### Tabla 3.4. Datos climáticos con ETP corregida

```{r}
res$clima_etp %>%
  tabla_html("Tabla 3.4. Seis primeras filas de datos climáticos incluida la ETP_corr calculada.", max_filas = 6)
```

### Tabla 3.5. Resumen de caracterización climática

```{r}
res$resumen %>%
  tabla_html("Tabla 3.5. Resumen de la caracterización climática, sin datos de zonas de vida, formaciones vegetales ni biomas.")
```

### Tabla 3.6. Resumen ecológico final

```{r}
res$resumen_final %>%
  tabla_html("Tabla 3.6. Resumen de la caracterización climática con todos los datos tabulados.")
```

---

# Archivos generados

```{r}
if (!is.null(res$figuras) && length(res$figuras) > 0) {
  tibble(archivo = res$figuras) %>%
    tabla_html("Figuras exportadas en outputs/figuras/.")
}
```

```{r}
if (!is.null(res$tablas) && length(res$tablas) > 0) {
  tibble(archivo = res$tablas) %>%
    tabla_html("Tablas exportadas en outputs/tablas/.")
}
```

# Sesión de trabajo

```{r}
sessionInfo()
```
