
## Caso guiado: Distribución y densidad con parches de *Calotropis procera*


### Preparación de los datos

```{r, message=FALSE, warning=FALSE, echo=FALSE}
#| label: setup2
#| include: false

suppressPackageStartupMessages({
  library(readxl); 
  library(dplyr); 
  library(tidyr)
  library(ggplot2); 
  library(kableExtra); 
  library(stringr)
})
```

```{r, echo=FALSE, message=FALSE, warning=FALSE}
#| label: tbl-c6-2
#| tbl-cap: "Estimadores descriptivos de la muestra evaluada"

#| label: carga-datos
# Cargar la base de datos
datos <- read_xlsx("datos.c6.xlsx", sheet = "poisson")

# Se usa la columna de conteos por cuadrícula
# (en el archivo proporcionado se llama 'Individuos')
conteos <- 
  datos %>% 
  dplyr::rename(x = Individuos) %>% 
  dplyr::mutate(x = as.integer(x)) %>% 
  dplyr::pull(x)

# Estimadores descriptivos
n  <- length(conteos)
N  <- sum(conteos)
mu <- mean(conteos)         # µ estimado
s2 <- stats::var(conteos)   # varianza muestral

# Elaboración de la tabla resumen
resumen <- tibble::tibble(
  `n (cuadrículas)` = n,
  `N (individuos)`  = N,
  `µ (media)`       = mu,
  `s^2 (varianza)`   = s2
)
resumen %>% 
  kbl(booktabs  = TRUE,
      digits = c(0,0,2,2),
      longtable = TRUE) %>% 
  kable_classic(full_width = FALSE)
 
```


### *A. Estimación estadística de la distribución espacial de la población.*

#### 1. Diseños estadísticos

##### 1.1) Prueba de Poisson.

###### Paso 1. Cálculo de las Frecuencias observadas, Poisson esperada y contribuciones a $\chi^2$


```{r, echo=FALSE, message=FALSE, warning=FALSE}
#| label: tbl-c6-3
#| tbl-cap: "Frecuencias, Poisson esperada y chi^2"

# Número máx de individuos por cuadricula (filas de la tabla)
x_max <- max(conteos)

# Frecuencias observadas (Fx)
fx <- tibble::tibble(x = conteos) %>% 
  count(x, name = "Fx") %>% 
  complete(x = 0:x_max, fill = list(Fx = 0)) %>% 
  arrange(x)

# Tabla de la distribución Poisson completa
fx <- 
  fx %>% 
  mutate(
    Px = dpois(x, mu),
    Ex = n * Px,
    `chi^2 comp` = (Fx - Ex)^2 / Ex
  )

# Impresión de la tabla de frecuencias
fx %>% 
  kbl(booktabs  = TRUE,
      digits = c(0,0,2,1,2),
      longtable = TRUE) %>% 
  kable_classic(full_width = FALSE)
```

------------------------------------------------------------------------

###### Paso 2. Agrupación automática (0, 1, ≥2)

```{r, echo=FALSE, message=FALSE, warning=FALSE}
#| label: tbl-c6-4
#| tbl-cap: "Frecuencias agrupadas (solo 3 clases)"

# Resumen de la tabla de frecuencia a tres clases de cobertura
fx_agrup <- 
  fx %>% 
  mutate(clase = dplyr::case_when(
    x == 0 ~ "0",
    x == 1 ~ "1",
    x >= 2 ~ "≥2"
  )) %>% 
  group_by(clase) %>% 
  summarise(
    Fx = sum(Fx),
    Ex = sum(Ex),
    .groups = "drop"
  ) %>% 
  mutate(`chi^2 comp` = (Fx - Ex)^2 / Ex)

# Impresión de la tabla resumida
fx_agrup %>% 
  kbl(digits = 2,
      col.names = c(
        "clase","Fx","Ex","chi^2 comp"
      ),
      booktabs  = TRUE, 
      longtable = TRUE) %>% 
  kable_classic(full_width = FALSE)
```


```{r, echo=FALSE, message=FALSE, warning=FALSE}
#| label: tbl-c6-5
#| tbl-cap: "Prueba de bondad de ajuste chi^2"

# Prueba de hipótesis de aleatoriedad Poisson
chi2  <- sum(fx_agrup$`chi^2 comp`)  # chi^2 calculado (no tabulado)
gl    <- nrow(fx_agrup) - 1 - 1   # grados de libertad
p_val <- if (gl > 0) 
         pchisq(chi2, df = gl, 
         lower.tail = FALSE) else NA_real_  # Valor p 

# Tabulación de la prueba de hipótesis
# Bondad de ajuste - chi^2 (baj)
tibble::tibble(
  `chi^2 (baj)` = chi2,
  `gl`       = gl,
  `p-valor`  = p_val) %>% 
  kbl(booktabs  = TRUE, digits = c(2, 0,3),
      longtable = TRUE) %>% 
  kable_classic(full_width = FALSE)
```

------------------------------------------------------------------------

###### Paso 3. Gráficos: Observado vs. Poisson esperado

```{r, echo=FALSE, message=FALSE, warning=FALSE}
#| label: fig-c6-3
#| fig-cap: "Distribución de frecuencias observadas vs. esperadas (Poisson)"
#| fig-pos: 'H'

# 
obs_exp <- 
  fx %>% 
  dplyr::select(x, Fx, Ex) %>% 
  tidyr::pivot_longer(cols = c(Fx, Ex),
                      names_to = "tipo", 
                      values_to = "frecuencia")

# Figura
ggplot(obs_exp, aes(x = factor(x), y = frecuencia, fill = tipo)) +
  geom_col(position = "dodge") +
  labs(x = "Individuos por cuadrícula (x)",
       y = "Frecuencia",
       fill = "",
       title = "") +
  theme_bw(base_size = 13)
```

-----------------------------------------------------------------------

```{r, echo=FALSE, message=FALSE, warning=FALSE}
#| label: tbl-c6-6
#| tbl-cap: "Índice de Morisita para el patrón espacial"

# Índice de Morisita (IM)
# n = número de UM (cuadrículas)
# N = número total de individuos
# xi = conteo en UM i
IM <- (n * sum(conteos * (conteos - 1))) / (N * (N - 1))

tibble::tibble(
  `I_M (Morisita)` = IM,
  `Interpretación` = dplyr::case_when(
    is.na(IM) ~ "No calculable (verificar N).",
    IM > 1 ~ "Agrupado",
    IM < 1 ~ "Uniforme",
    TRUE ~ "Aleatorio"
  )
) %>%
  kbl(booktabs  = TRUE, digits = 3,
      longtable = TRUE) %>% 
  kable_classic(full_width = FALSE)
```

------------------------------------------------------------------------

------------------------------------------------------------------------

\newpage

##### 1.2) Prueba Binomial Negativa - BN.

###### Paso 1. Estimación del parámetro de agrupamiento $k$

```{r, echo=FALSE, message=FALSE, warning=FALSE}
#| label: tbl-estimacion-k
#| tbl-cap: "Estimador inicial de k (método de momentos)"
k_hat <- if (s2 > mu) (mu^2) / 
         (s2 - mu) else NA_real_

tibble::tibble(
  `k̂ (momentos)` = k_hat) %>% 
  kbl(booktabs  = TRUE, digits = 3,
      longtable = TRUE) %>% 
  kable_classic(full_width = FALSE)
```

------------------------------------------------------------------------

###### Paso 2. Frecuencias observadas, probabilidades Binomial Negativa y esperadas

```{r, echo=FALSE, message=FALSE, warning=FALSE}
#| label: tbl-frecuencias-BN
#| tbl-cap: "Frecuencias observadas, Binomial Negativa esperada y contribuciones chi^2"
x_max <- max(conteos)

# Frecuencias observadas (Fx)
fx_BN <- tibble::tibble(x = conteos) %>% 
  count(x, name = "Fx") %>% 
  complete(x = 0:x_max, fill = list(Fx = 0)) %>% 
  arrange(x)

# Probabilidades BN y esperadas (si k_hat es válido)
fx_BN <- fx_BN %>% 
  mutate(
    Px = if (!is.na(k_hat) && k_hat > 0) dnbinom(x, size = k_hat, mu = mu) else NA_real_,
    Ex = n * Px,
    `chi^2 comp` = (Fx - Ex)^2 / Ex
  )

fx_BN %>% 
  kbl(booktabs  = TRUE,
      digits = c(0,0,3,3,3),
      longtable = TRUE) %>% 
  kable_classic(full_width = FALSE)
```

------------------------------------------------------------------------

###### Paso 3. Agrupación automática (0, 1, 2, ≥3)

```{r, echo=FALSE, message=FALSE, warning=FALSE}
#| label: tbl-agrupacion-BN-4clases
#| tbl-cap: "Frecuencias agrupadas (4 clases: 0, 1, 2, ≥3) — Binomial Negativa"

fx_BN_agrup <- fx_BN %>% 
  mutate(clase = dplyr::case_when(
    x == 0 ~ "0",
    x == 1 ~ "1",
    x == 2 ~ "2",
    x >= 3 ~ "≥3"
  )) %>% 
  group_by(clase) %>% 
  summarise(
    Fx = sum(Fx),
    Ex = sum(Ex),
    .groups = "drop"
  ) %>% 
  mutate(`chi^2 comp` = (Fx - Ex)^2 / Ex)

fx_BN_agrup %>% 
  kbl(digits = 3,
      col.names = c(
        "clase","Fx","Ex","chi^2 comp"
      ),
      booktabs  = TRUE, 
      longtable = TRUE) %>% 
  kable_classic(full_width = FALSE)
```

------------------------------------------------------------------------

###### Paso 4. Bondad de ajuste ($\chi^2$ baj) para Binomial Negativa (4 clases)

```{r, echo=FALSE, message=FALSE, warning=FALSE}
#| label: tbl-baj-BN-4clases
#| tbl-cap: "Prueba de bondad de ajuste χ2 para Binomial Negativa (4 clases)"

k_clases <- sum(!is.na(fx_BN_agrup$Ex))
gl_BN <- k_clases - 1

chi2_BN  <- sum(fx_BN_agrup$`chi^2 comp`, na.rm = TRUE)
p_BN     <- if (gl_BN > 0) pchisq(chi2_BN, df = gl_BN, lower.tail = FALSE) else NA_real_

tibble::tibble(
  `chi^2 (baj BN)` = chi2_BN,
  `gl (BN)`     = gl_BN,
  `p-valor (BN)`= p_BN
) %>% 
  kbl(digits = 3,
      col.names = c(
        "chi^2 (baj BN)","gl (BN)","p-valor (BN)"
      ),
      booktabs  = TRUE, 
      longtable = TRUE) %>% 
  kable_classic(full_width = FALSE)
```


###### Paso 5. Gráfico: Observado vs. BN esperado

```{r, echo=FALSE, message=FALSE, warning=FALSE}
#| label: fig-c6-4
#| fig-cap: "Distribución de frecuencias observadas vs. esperadas (Binomial Negativa)"


#| fig-pos: 'H'

obs_exp_BN <- 
fx_BN %>% 
  select(x, Fx, Ex) %>% 
  tidyr::pivot_longer(cols = c(Fx, Ex),
                      names_to = "tipo", values_to = "frecuencia")

ggplot(obs_exp_BN, aes(x = factor(x), y = frecuencia, fill = tipo)) +
  geom_col(position = "dodge") +
  labs(x = "Individuos por cuadrícula (x)",
       y = "Frecuencia",
       fill = "",
       title = "") +
  theme_bw(base_size = 13)
```

------------------------------------------------------------------------

##### 1.3). Comparación de modelos: Poisson vs. Binomial Negativa (AIC, MLE)

```{r, echo=FALSE, message=FALSE, warning=FALSE}
#| label: tbl-aic-mle
#| tbl-cap: "Comparación de modelos por AIC (MLE)"

suppressPackageStartupMessages({
  library(MASS)      # glm.nb
  library(dplyr)
  library(kableExtra)
})

# Datos como data.frame simple
df_counts <- data.frame(y = conteos)

# Ajustes (intercepto únicamente): y ~ 1
mod_pois <- glm(y ~ 1, data = df_counts, family = poisson(link = "log"))
mod_nb   <- tryCatch(glm.nb(y ~ 1, data = df_counts), error = function(e) NULL)

# Resumen AIC
get_row <- function(name, fit){
  if (is.null(fit)) return(data.frame(Modelo = name, logLik = NA, k = NA, AIC = NA))
  ll <- as.numeric(logLik(fit))
  k  <- attr(logLik(fit), "df")  # número de parámetros estimados
  data.frame(Modelo = name, logLik = ll, k = k, AIC = AIC(fit))
}

tab <- bind_rows(
  get_row("Poisson (glm)", mod_pois),
  get_row("Binomial Negativa (glm.nb)", mod_nb)
)

# ΔAIC y pesos de Akaike
minAIC <- min(tab$AIC, na.rm = TRUE)
tab$Delta_AIC <- tab$AIC - minAIC
tab$wAIC <- exp(-0.5 * tab$Delta_AIC)
tab$wAIC <- tab$wAIC / sum(tab$wAIC, na.rm = TRUE)

tab %>%
  mutate(
    logLik = round(logLik, 3),
    AIC = round(AIC, 3),
    Delta_AIC = round(Delta_AIC, 3),
    wAIC = round(wAIC, 3)
  ) %>%
  kbl( 
    align = c("l","c","c","c","c","c"),
    booktabs  = TRUE, 
    longtable = TRUE) %>% 
  kable_classic(full_width = FALSE)
```

------------------------------------------------------------------------

\newpage

#### 2.) Patrón de distribución espacial, mediante índices de dispersión

```{r, echo=FALSE, message=FALSE, warning=FALSE}
#| label: tbl-diagnosticos
#| tbl-cap: "Diagnósticos de patrón espacial"

# --- Índices clásicos de dispersión ---

# 1) Índice de dispersión (ID)
# n_quad: número de cuadrículas (UM) para el análisis espacial
n_quad <- length(conteos)

ID <- s2 / mu
chi2_disp <- (n_quad - 1) * ID
p_disp <- pchisq(chi2_disp, df = n_quad - 1, lower.tail = FALSE)
# 2) Índice de agrupamiento (IC, David & Moore 1964)
IC <- (s2 / mu) - 1

# 3) Índice de Holgate (IH) 
# (Nota: requiere datos de distancias d y d2; aquí se deja NA si no se calculan)
IH <- NA_real_

# 4) Lloyd: media de hacinamiento (m*)
m_crowd <- mu + (s2 / mu) - 1

# 5) Lloyd: índice de clumping (I_c)
I_c <- m_crowd / mu

# 6) Morisita (IM)
IM <- if (N > 1) {
  n * sum(conteos * (conteos - 1)) / (N * (N - 1))
} else NA_real_

# --- Tabla resumen ---
diag_tbl <- tibble::tibble(
  `ID = s^2/µ̂`        = ID,
  `IC (D. & M.)`      = IC,
  `IH (Holgate)`      = IH,
  `Lloyd m*`          = m_crowd,
  `Ic (Lloyd)`        = I_c,
  `Morisita IM`       = IM,
  `chi^2_disp`          = chi2_disp,
  `gl`                = n - 1,
  `p`                 = p_disp
)

diag_tbl %>%
  kbl(digits = c(2,2,2,2,2,2,2,0,5),
      col.names = c(
        "ID = s^2/µ̂","IC (D. & M.)","IH (Holgate)","Lloyd m*",
        "Ic (Lloyd)","Morisita IM","chi^2_disp","gl","p"
      ),
      booktabs  = TRUE) %>% 
  kable_classic(full_width = FALSE) %>%
  kable_styling(
    full_width = FALSE,
    font_size  = 10,
    latex_options = c("repeat_header")  # ok con longtable
  )
```





