
## Caso guiado: Distribución y densidad con parches de *Calotropis procera*


### Preparación de los datos

```{r, message=FALSE, warning=FALSE, echo=FALSE}
#| label: setup2
#| include: false

suppressPackageStartupMessages({
  library(readxl); 
  library(dplyr); 
  library(tidyr)
  library(ggplot2); 
  library(kableExtra); 
  library(stringr)
})
```

```{r, echo=FALSE, message=FALSE, warning=FALSE}
#| label: tbl-c6-2
#| tbl-cap: "Estimadores descriptivos de la muestra evaluada"

#| label: carga-datos
# Cargar la base de datos
datos <- read_xlsx("datos.c6.xlsx", sheet = "poisson")

# Se usa la columna de conteos por cuadrícula
# (en el archivo proporcionado se llama 'Individuos')
conteos <- 
  datos %>% 
  dplyr::rename(x = Individuos) %>% 
  dplyr::mutate(x = as.integer(x)) %>% 
  dplyr::pull(x)

# Estimadores descriptivos
n  <- length(conteos)
N  <- sum(conteos)
mu <- mean(conteos)         # µ estimado
s2 <- stats::var(conteos)   # varianza muestral

# Elaboración de la tabla resumen
resumen <- tibble::tibble(
  `n (cuadrículas)` = n,
  `N (individuos)`  = N,
  `µ (media)`       = mu,
  `s^2 (varianza)`   = s2
)
resumen %>% 
  kbl(booktabs  = TRUE,
      digits = c(0,0,2,2),
      longtable = TRUE) %>% 
  kable_classic(full_width = FALSE)
 
```



### *B. Estimación ecológica de la densidad de la población*


#### 1.) Método de Holtage (con puntos de intersección al azar)

##### Paso 1. Cargar las librerías requeridas

```{r, echo=FALSE, message=FALSE, warning=FALSE}
#| label: setup_c6
#
suppressPackageStartupMessages({
  library(readxl)
  library(dplyr)
  library(tidyr)
  library(stringr)
  library(kableExtra)
  library(ggplot2)
})

```

##### Paso 2. Lectura de la base de datos para calcular IH

```{r, echo=FALSE, message=FALSE, warning=FALSE}
#| label: tbl-c6-8
#| tbl-cap: "Vista previa — Densidad por puntos aleatorios de intersección"

datos1 <- read_xlsx("datos.c6.xlsx", sheet = "densidad1")

head(datos1, 4) %>% 
  kbl(booktabs  = TRUE, digits = 3,
      longtable = TRUE) %>% 
  kable_classic(full_width = FALSE)
```

##### Paso 3. Cálculo de IH en metros cuadrados (m2) y en hectáreas (ha)

```{r, echo=FALSE, message=FALSE, warning=FALSE}
#| label: tbl-c6-9
#| tbl-cap: "Holtage — Densidad estimada por distancias (IH)"

# Cálculo de Holtage (IH) a partir de chi^2 en metros cuadrados
res_ih <- 
  datos1 %>%
  rename_with(tolower) %>%
  transmute(x2_m = as.numeric(x2_m)) %>%
  filter(!is.na(x2_m), x2_m > 0) %>%
  summarise(
    n_puntos   = n(),
    sum_x2_m2  = sum(x2_m),
    D_Ht_m2    = n_puntos / (pi * sum_x2_m2),
    D_Ht_ha    = D_Ht_m2 * 10000
  )

#
res_ih %>%
  kbl(booktabs  = TRUE,
      digits = c(0, 3, 6, 0),
      longtable = TRUE) %>% 
  kable_classic(full_width = FALSE)
```

##### Paso 4. Visualización de las frecuencias observadas

```{r, echo=FALSE, message=FALSE, warning=FALSE}
#| label: fig-c6-5
#| fig-cap: "Distribución de distancias usadas en IH (Holtage)"
#| fig-pos: 'H'

# Chequeo visual simple (opcional y didáctico)
ggplot(datos1, aes(x = sqrt(x2_m))) +
  geom_histogram(bins = 20, fill = "skyblue", color = "white") +
  geom_vline(aes(xintercept = mean(sqrt(x2_m), na.rm = TRUE)), 
             linetype = 2, color = "red") +
  labs(x = "Distancia al 1er individuo, xᵢ (m)",
       y = "Frecuencia",
       title = "") +
  theme_bw()

```

------------------------------------------------------------------------

#### 2.) Índices de King y de Hayne (con transecto diagonal)

##### Paso 1. Leer las dos bases de datos

```{r, echo=FALSE, message=FALSE, warning=FALSE}
#| label: tbl-c6-10
#| tbl-cap: "Vista previa — Densidad por puntos en transecto diagonal"

# 1) Leer y previsualizar
datos2 <- read_xlsx("datos.c6.xlsx", sheet = "densidad2")

head(datos2, 4) %>%
  kbl(booktabs  = TRUE, digits = 3,
      longtable = TRUE) %>% 
  kable_classic(full_width = FALSE)

```

##### Paso 2. Cálculos de los índices King y Hayne.

```{r, echo=FALSE, message=FALSE, warning=FALSE}
#| label: tbl-c6-11
#| tbl-cap: "Índices de King y Hayne — Densidad estimada por puntos aleatorios en la parcela evaluada"

# 2) Cálculo mínimo (King y Hayne)
d2 <- 
  datos2 %>% 
  dplyr::rename_with(tolower)

L <- 28.284271  # Hipotenusa (L) tomada de tu hoja de resultados

d <- d2 %>% 
  transmute(
    di    = as.numeric(di_m),
    invdi = as.numeric(`1/di`)
  ) %>% 
  filter(is.finite(di), di > 0, is.finite(invdi))   # excluir d_i <= 0

n       <- nrow(d)
sum_di  <- sum(d$di)
sum_inv <- sum(d$invdi)

res <- tibble::tibble(
  `L (m)`              = L,
  `n (puntos)`         = n,
  `∑ d_i (m)`          = sum_di,
  `∑ (1/d_i) (m⁻¹)`    = sum_inv,
  `King D (ind·m⁻^2)`   = (n^2) / (2 * L * sum_di),
  `King D (ind·ha⁻¹)`  = ((n^2) / (2 * L * sum_di)) * 10000,
  `Hayne D (ind·m⁻^2)`  =  sum_inv / (2 * L),
  `Hayne D (ind·ha⁻¹)` = (sum_inv / (2 * L)) * 10000
)

res %>%
  kbl(booktabs  = TRUE,
      digits = c(2,0,3,3,3,0,2,0)) %>% 
  kable_classic(full_width = FALSE) %>% 
  kable_styling(
    full_width = FALSE,
    font_size  = 10,
    latex_options = c("repeat_header")  # ok con longtable
  )
```

------------------------------------------------------------------------

##### Paso 3. Visualización de las frecuencias observadas

```{r, message=FALSE, warning=FALSE}
#| label: fig-c6-6
#| fig-cap: "Distribución de dᵢ (m) — método King"
#| fig-pos: 'H'

# Partimos de la misma lectura que ya tienes:
# datos2 <- read_xlsx("datos.c6.xlsx", sheet = "densidad2")

# Preparar datos (usa tus nombres reales: di_m y `1/di`)
d <- datos2 %>% 
  dplyr::rename_with(tolower) %>% 
  dplyr::transmute(
    di    = as.numeric(di_m),
    invdi = as.numeric(`1/di`)
  ) %>% 
  dplyr::filter(is.finite(di), di > 0, is.finite(invdi))

# --- Gráfico 1: KING (distribución de d_i)
ggplot(d, aes(x = di)) +
  geom_histogram(bins = 20, fill = "skyblue", color = "white") +
  geom_vline(aes(xintercept = mean(di, na.rm = TRUE)),
             linetype = 2, color = "red") +
  labs(x = "Distancia perpendicular, dᵢ (m)",
       y = "Frecuencia",
       title = "") +
  theme_bw()
```

```{r, echo=FALSE, message=FALSE, warning=FALSE}
#| label: fig-c6-7
#| fig-cap: "Distribución de 1/dᵢ (m^-1) - método Hayn"
#| fig-pos: 'H'

# --- Gráfico 2: HAYNE (distribución de 1/d_i)
ggplot(d, aes(x = invdi)) +
  geom_histogram(bins = 20, fill = "skyblue", color = "white") +
  geom_vline(xintercept = mean(d$invdi, na.rm = TRUE),
             linetype = 2, color = "red") +
  labs(
    x = "Distancia perpendicular, 1/dᵢ (m^-1)",
    y = "Frecuencia",
    title = "e"
  ) +
  theme_bw()  # <- sin base_family
```


