


## Casos guiados en dinámica poblacional estructurada


## A.1. Caso guiado: Tablas de vida y demografía a partir de datos observacionales (cementerios)

#### Paso 1) Librerías y lectura de la base de datos

```{r, message=FALSE, warning=FALSE,echo=FALSE}
# Librerías
library(kableExtra)
library(readr)
library(readxl)
library(dplyr)
library(tidyverse)
library(patchwork)
library(ggplot2) 
library(ggforce) 
library(grid)
library(broom)
library(corrplot)    
```

### 1. Primer Cementerio Censado

```{r, echo=FALSE, message=FALSE, warning=FALSE}
# Base de datos del censo - datos1
datos1 <- readxl::read_excel("datos.c5.xlsx", sheet = "cement1") %>%
  transmute(
    id   = as.integer(`INDIVIDUO`),
    nac  = as.integer(`NACIMIENTO`),
    mue  = as.integer(`MUERTE`),
    edad = as.integer(`EDAD INDIVIDUO`),
    sexo = as.character(`SEXO`)
  ) %>%
  mutate(edad = if_else(is.na(edad) & !is.na(mue) & 
         !is.na(nac), mue - nac, edad)) %>%
    filter(!is.na(edad), edad >= 0L)    # Garantizar No = 600

nrow(datos1)  # verificación del número de datos1
```

------------------------------------------------------------------------

#### Paso 2) Clases de edad y frecuencias $n_x$

```{r, echo=FALSE}
#| label: tbl-c5-3
#| tbl-cap: "Cementerio San Miguel. Clases de edad y frecuencias de datos (nx)"

# Ancho o tamaño de los intervalos de clase
ancho  <- 10

# Cortes o intervalos hasta cubrir la edad máxima observada
cortes <- seq(0, ceiling((max(datos1$edad) + 1) / ancho) * 
              ancho, by = ancho)

# Inicio de la tabla de vida con las clases de edad y la frecuencia (nx)
tbl_ini <- 
  datos1 %>% 
  mutate(
    # índice del intervalo (1,2,3, …)
    bin = cut(edad, breaks = cortes, right = FALSE, include.lowest = TRUE, labels = FALSE),
    # límite inferior del intervalo
    edad_ini = cortes[bin],
    # ¿es el último intervalo?
    es_ultimo = edad_ini == max(cortes) - ancho,
    # etiquetar “a-b” para clases internas y “a+” para la última
    clase = if_else(es_ultimo,
                    paste0(edad_ini, "+"),
                    paste0(edad_ini, "-", edad_ini + ancho - 1))) %>%
  count(clase, edad_ini, name = "nx") %>%
  arrange(edad_ini)

# Mostrar la tabla inicial
tbl_ini %>%
  select(-edad_ini) %>% 
  kbl(booktabs  = TRUE, digits = 2,
      longtable = TRUE) %>% 
  kable_classic(full_width = FALSE)
```

------------------------------------------------------------------------

#### Paso 3) Cálculo del resto de estimadores de la tabla de vida

```{r, echo=FALSE}
#| label: tbl-c5-4
#| tbl-cap: "Cementerio San Miguel. Clases de edad y frecuencias de datos (nx)"

# Organización de la tabla de vida
tabla_vida_sm <- 
  tbl_ini %>%
  mutate(Nx = N_x, Sx = Sx, lx = lx, Lx = Lx, Tx = Tx, ex = ex,
         edad_med = edad_ini + ancho/2)


# Mostrar la tabla de vida
tabla_vida_sm %>%
  select(-edad_ini, -edad_med) %>% 
  kbl(booktabs  = TRUE, digits = 2,
      longtable = TRUE) %>% 
  kable_classic(full_width = FALSE)
```

------------------------------------------------------------------------

#### Paso 4) Gráficos: supervivencia $l_x$ y de esperanza de vida $e_x$

```{r, echo=FALSE}
#| label: fig-c5-1
#| fig-cap: "Curvas de supervivencia y de esperanza de vida"
#| message: false
#| warning: false
#| fig-pos: 'H'

# Figura de esperanza de vida (ex)
g_lx <- ggplot(tabla_vida_sm, aes(edad_med, lx)) +
  geom_line() + geom_point() +
  labs(x = "Edad (años)", y =  expression("Supervivencia"~(l[x])),
       title = "Supervivencia (l\u2093= Nx/No)") +
  theme_bw()

# Figura del horario de supervivencia (lx)
g_ex <- ggplot(tabla_vida_sm, aes(edad_med, ex)) +
  geom_line() + geom_point() +
  labs(x = "Edad (años)", y = expression(e[x]~"(años)"),
       title = "Esperanza_vida (e\u2093= Tx/Nx)") +
  theme_bw()

# ---- Unión en panel ----
g_lx + g_ex
```

------------------------------------------------------------------------

#### Paso 5) Comparativo entre sexos - $e_x$ y $l_x$

```{r, message=FALSE, warning=FALSE, echo=FALSE}
#| label: fig-c5-2
#| fig-cap: Curvas de supervivencia y de esperanza de vida por sexos.
#| fig-pos: 'H'

# Insumos requeridos para la figura (Insumos del Paso 1)
datos1 <- datos1 # Datos del censo al cementerio
ancho  <- 10     # Amplitud de los irtervalos de edad en la tv
cortes <- cortes # Intervalos hasta cubrir la edad máxima observada

# etiquetas para los intervalos (última como "a+")
starts <- head(cortes, -1)
labs   <- paste0(starts, "-", starts + ancho - 1)
labs[length(labs)] <- paste0(starts[length(starts)], "+")

tbl_sex <- 
  datos1 %>%
  mutate(
    clase = cut(edad,
                breaks = cortes,
                right = FALSE,
                include.lowest = TRUE,
                labels = labs),
    edad_ini = as.integer(sub("-.*", "", as.character(clase)))
  ) %>%
  count(sexo, clase, edad_ini, name = "nx") %>%
  arrange(sexo, edad_ini)

# Tabla de vida por cada sexo
tv_sex <- 
  tbl_sex %>%
  group_by(sexo) %>%
  arrange(edad_ini, .by_group = TRUE) %>%
  mutate(
    N0  = sum(nx),                    # radix por sexo
    N_x = rev(cumsum(rev(nx))),       # supervivientes al inicio del intervalo
    Lx  = (N_x + lead(N_x))/2 * ancho,      # años-persona en el intervalo
    Lx  = if_else(is.na(Lx), (ancho/2) * 
                    last(N_x), Lx),         # último intervalo abierto
    Tx  = rev(cumsum(rev(Lx))),
    ex  = Tx / N_x,
    lx  = N_x / N0,
    edad_med = edad_ini + ancho/2
  ) %>%
  ungroup()

# --- Figuras ---
# 1) Esperanza de vida (e_x) por sexo
g_ex_sex <- 
  ggplot(tv_sex, aes(x = edad_med, 
                     y = ex, 
                     color = sexo)) +
  geom_line() + 
  geom_point() +
  labs(x = "Edad (años)",
       y = expression(e[x]~"(años)"),
       color = "Sexo",
       title = "Esperanza_vida (e\u2093)") +
  theme_bw()

# 2) Supervivencia (lx) por sexo
g_lx_sex <- 
  ggplot(tv_sex, aes(x = edad_med, 
                     y = lx, 
                     color = sexo)) +
  geom_line() + geom_point() +
  labs(x = "Edad (años)",
       y = expression(l[x]),
       color = "Sexo",
       title = "Supervivencia (l\u2093 = N\u2093 / N\u2092)") +
  theme_bw()

(g_lx_sex | g_ex_sex) + plot_layout(guides = "collect") &
  theme(legend.position = "bottom")
```


```{r, echo=FALSE}
#| label: tbl-c5-5
#| tbl-cap: "Esperanza de vida al nacer (e\u2092) por sexo"

# Tabla base por sexo
resumen_e0 <- 
  tv_sex %>%
  group_by(sexo) %>%
  slice_min(edad_ini, 
            n = 1, 
            with_ties = FALSE) %>%  # toma el primer intervalo (x = 0)
  transmute(sexo, N0 = N0, e0 = round(ex, 2)) %>%
  ungroup()

# Tabla de la esperanza de vida
resumen_e0 %>%
  kbl(booktabs  = TRUE, digits = 2,align = "c",
      longtable = TRUE) %>% 
  kable_classic(full_width = FALSE)

```

------------------------------------------------------------------------

#### Paso 6) Comparación estadística entre sexos (Bootstrap).

```{r, echo=FALSE}
# --- Bootstrap estratificado para la diferencia de e0 entre sexos ---

# Asegurar datos
if (!exists("datos1")) {
  datos1 <- readxl::read_excel("datos.c5.xlsx", sheet = "cement1") %>%
    transmute(
      edad = as.integer(`EDAD INDIVIDUO`),
      nac  = as.integer(`NACIMIENTO`),
      mue  = as.integer(`MUERTE`),
      sexo = as.character(`SEXO`)
    ) %>%
    mutate(edad = if_else(is.na(edad) & !is.na(mue) & !is.na(nac),
                          mue - nac, edad)) %>%
    filter(!is.na(edad), edad >= 0L)
}
if (!exists("ancho")) ancho <- 10

# Función: calcula e0 desde un vector de edades (misma lógica de la tabla de vida)
e0_from_edades <- function(edades, ancho = 10) {
  edades <- edades[is.finite(edades) & edades >= 0]
  if (length(edades) == 0) return(NA_real_)

  cortes <- seq(0, ceiling((max(edades) + 1)/ancho) * ancho, by = ancho)
  bin <- cut(edades, breaks = cortes, right = FALSE,
             include.lowest = TRUE, labels = FALSE)

  nx <- tabulate(bin, nbins = length(cortes) - 1)
  if (sum(nx) == 0) return(NA_real_)

  N_x <- rev(cumsum(rev(nx)))
  Lx  <- (N_x + dplyr::lead(N_x))/2 * ancho
  Lx[is.na(Lx)] <- (ancho/2) * tail(N_x, 1)   # último intervalo abierto
  Tx  <- rev(cumsum(rev(Lx)))

  e0 <- Tx[1] / N_x[1]
  e0
}

# Definir los dos sexos más frecuentes (evita niveles vacíos)
sex_levels <- 
  datos1 %>%
  filter(!is.na(sexo)) %>%
  count(sexo, name = "n") %>%
  arrange(desc(n)) %>%
  pull(sexo)

if (length(sex_levels) < 2) {
  stop("Se requieren al menos dos categorías de sexo con datos para la comparación.")
}
sex_levels <- sex_levels[1:2]

# Para mantener la interpretación ecológica, conviene ordenar: A = M, B = F si existen
if (all(c("M","F") %in% sex_levels)) sex_levels <- c("M","F")

edades_A <- datos1$edad[datos1$sexo == sex_levels[1]]
edades_B <- datos1$edad[datos1$sexo == sex_levels[2]]
nA <- length(edades_A); nB <- length(edades_B)

# e0 observado por sexo y diferencia (B - A)
e0_A <- e0_from_edades(edades_A, ancho = ancho)
e0_B <- e0_from_edades(edades_B, ancho = ancho)
delta_obs <- e0_B - e0_A   # Δe0 = e0(B) - e0(A)

# Bootstrap estratificado
set.seed(123)
B <- 2000

delta_boot <- replicate(B, {
  samp_A <- sample(edades_A, size = nA, replace = TRUE)
  samp_B <- sample(edades_B, size = nB, replace = TRUE)
  e0A_b  <- e0_from_edades(samp_A, ancho = ancho)
  e0B_b  <- e0_from_edades(samp_B, ancho = ancho)
  e0B_b - e0A_b
})

# IC percentil 95%
ci <- quantile(delta_boot, probs = c(0.025, 0.975), na.rm = TRUE)

# p-valor bootstrap aproximado (dos colas) para H0: Δ = 0
pval <- 2 * min(
  mean(delta_boot <= 0, na.rm = TRUE),
  mean(delta_boot >= 0, na.rm = TRUE)
)
```

```{r}
#| label: fig-c5-3
#| fig-cap: Bootstrap estratificado de la diferencia de e_0 entre sexos
#| fig-pos: 'H'

# (Opcional) Histograma de la distribución bootstrap de la diferencia
ggplot(data.frame(delta = delta_boot), aes(x = delta)) +
  geom_histogram(bins = 40) +
  geom_vline(xintercept = delta_obs, linetype = 2) +
  geom_vline(xintercept = ci, linetype = 3) +
  labs(
    x = paste0("Δ e0 = e0(", sex_levels[2], ") - e0(", sex_levels[1], ")"),
    y = "Frecuencia",
    title = ""
  ) +
  theme_bw()
```


```{r, message=FALSE, warning=FALSE, echo=FALSE}
#| label: tbl-c5-6
#| tbl-cap: "Resultados numéricos del Bootstrap"

# Resumen numérico
res_boot <- tibble::tibble(
  sexo_A = sex_levels[1],
  sexo_B = sex_levels[2],
  e0_A   = round(e0_A,1),
  e0_B   = round(e0_B,1),
  diff_B_A = round(delta_obs,1),
  CI2.5  = round(unname(ci[1]),1),
  CI97.5 = round(unname(ci[2]),1),
  valor_p_dos_colas = round(pval,2),
  B = B
)

# Mostrar la tabla base requerida
res_boot %>%
  kbl(booktabs  = TRUE, digits = 2,
      longtable = TRUE) %>% 
  kable_classic(full_width = FALSE)
```

------------------------------------------------------------------------

### 2. Segundo Cementerio Censado

#### Pasos 1 a 3) Lectura, clases de edad y tabla de vida

```{r, echo=FALSE}
#| label: tbl-c5-7
#| tbl-cap: "Cementerio Jardines de Paz. Clases de edad y frecuencias de datos (nx)"

# --- Paso 1) Lectura y depuración ---
datos2 <- readxl::read_excel("datos.c5.xlsx", sheet = "cement2") %>%
  transmute(
    id   = as.integer(`INDIVIDUO`),
    nac  = as.integer(`NACIMIENTO`),
    mue  = as.integer(`MUERTE`),
    edad = as.integer(`EDAD INDIVIDUO`),
    sexo = as.character(`SEXO`)
  ) %>%
  mutate(edad = if_else(is.na(edad) & !is.na(mue) & !is.na(nac),
                        mue - nac, edad)) %>%
  filter(!is.na(edad), edad >= 0L)  # muestra válida

nrow(datos2)  # verificación del número de registros

# --- Paso 2) Clases decenales y frecuencias nx ---
ancho  <- 10
cortes <- seq(0, ceiling((max(datos2$edad) + 1) / ancho) * ancho, by = ancho)

tbl_ini2 <- 
  datos2 %>% 
  mutate(
    bin = cut(edad, breaks = cortes, right = FALSE, include.lowest = TRUE, labels = FALSE),
    edad_ini = cortes[bin],
    es_ultimo = edad_ini == max(cortes) - ancho,
    clase = if_else(es_ultimo,
                    paste0(edad_ini, "+"),
                    paste0(edad_ini, "-", edad_ini + ancho - 1))
  ) %>%
  count(clase, edad_ini, name = "nx") %>%
  arrange(edad_ini)

# --- Paso 3) Estimadores de tabla de vida ---
N0  <- sum(tbl_ini2$nx)
N_x <- rev(cumsum(rev(tbl_ini2$nx)))
Sx  <- (dplyr::lead(N_x) / N_x) %>% tidyr::replace_na(0) %>% round(2)
lx  <- round(N_x / N0, 2)

Lx  <- (N_x + dplyr::lead(N_x))/2 * ancho
Lx[is.na(Lx)] <- (ancho/2) * tail(N_x, 1)   # último intervalo abierto

Tx  <- rev(cumsum(rev(Lx)))
ex  <- round(Tx / N_x, 1)

tabla_vida_jp <- 
  tbl_ini2 %>%
  mutate(
    Nx = N_x, Sx = Sx, lx = lx, Lx = Lx, Tx = Tx, ex = ex,
    edad_med = edad_ini + ancho/2
  )

tabla_vida_jp %>%
  select(-edad_ini, -edad_med) %>% 
  kbl(booktabs = TRUE, digits = 2, longtable = TRUE) %>% 
  kable_classic(full_width = FALSE)
```

------------------------------------------------------------------------

#### Paso 4) Gráficos: supervivencia $l_x$ y de esperanza de vida $e_x$

```{r, echo=FALSE}
#| label: fig-c5-4
#| fig-cap: "Curvas de supervivencia y de esperanza de vida"
#| fig-pos: 'H'

g_lx <- ggplot(tabla_vida_jp, aes(edad_med, lx)) +
  geom_line() + geom_point() +
  labs(x = "Edad (años)", y = expression("Supervivencia"~(l[x])),
       title = "Supervivencia (l\u2093 = N\u2093 / N\u2092)") +
  theme_bw()

g_ex <- ggplot(tabla_vida_jp, aes(edad_med, ex)) +
  geom_line() + geom_point() +
  labs(x = "Edad (años)", y = expression(e[x]~"(años)"),
       title = "Esperanza de vida (e\u2093 = T\u2093 / N\u2093)") +
  theme_bw()

g_lx + g_ex
```

#### Paso 5) Comparativo entre sexos - $e_x$ y $l_x$

```{r, message=FALSE, warning=FALSE, echo=FALSE}
#| label: fig-c5-5
#| fig-cap: Curvas de supervivencia y de esperanza de vida por sexos.
#| fig-pos: 'H'

# Insumos requeridos para la figura (Insumos del Paso 1)
datos2 <- datos2 # Datos del censo al cementerio
ancho  <- 10     # Amplitud de los irtervalos de edad en la tv
cortes <- cortes # Intervalos hasta cubrir la edad máxima observada

# etiquetas para los intervalos (última como "a+")
starts <- head(cortes, -1)
labs   <- paste0(starts, "-", starts + ancho - 1)
labs[length(labs)] <- paste0(starts[length(starts)], "+")

tbl_sex <- 
  datos2 %>%
  mutate(
    clase = cut(edad,
                breaks = cortes,
                right = FALSE,
                include.lowest = TRUE,
                labels = labs),
    edad_ini = as.integer(sub("-.*", "", as.character(clase)))
  ) %>%
  count(sexo, clase, edad_ini, name = "nx") %>%
  arrange(sexo, edad_ini)

# Tabla de vida por cada sexo
tv_sex <- 
  tbl_sex %>%
  group_by(sexo) %>%
  arrange(edad_ini, .by_group = TRUE) %>%
  mutate(
    N0  = sum(nx),                    # radix por sexo
    N_x = rev(cumsum(rev(nx))),       # supervivientes al inicio del intervalo
    Lx  = (N_x + lead(N_x))/2 * ancho,      # años-persona en el intervalo
    Lx  = if_else(is.na(Lx), (ancho/2) * 
                    last(N_x), Lx),         # último intervalo abierto
    Tx  = rev(cumsum(rev(Lx))),
    ex  = Tx / N_x,
    lx  = N_x / N0,
    edad_med = edad_ini + ancho/2
  ) %>%
  ungroup()

# --- Figuras ---
# 1) Esperanza de vida (e_x) por sexo
g_ex_sex <- 
  ggplot(tv_sex, aes(x = edad_med, 
                     y = ex, 
                     color = sexo)) +
  geom_line() + 
  geom_point() +
  labs(x = "Edad (años, punto medio del intervalo)",
       y = expression(e[x]~"(años)"),
       color = "Sexo",
       title = "Esperanza_vida (e\u2093)") +
  theme_bw()

# 2) Supervivencia (lx) por sexo
g_lx_sex <- 
  ggplot(tv_sex, aes(x = edad_med, 
                     y = lx, 
                     color = sexo)) +
  geom_line() + geom_point() +
  labs(x = "Edad (años, punto medio del intervalo)",
       y = expression(l[x]),
       color = "Sexo",
       title = "Supervivencia (l\u2093 = N\u2093 / N\u2092)") +
  theme_bw()

(g_lx_sex | g_ex_sex) + plot_layout(guides = "collect") &
  theme(legend.position = "bottom")
```

```{r, echo=FALSE}
#| label: tbl-c5-8
#| tbl-cap: "Esperanza de vida al nacer (e\u2092) por sexo"

# Tabla base por sexo
resumen_e0 <- 
  tv_sex %>%
  group_by(sexo) %>%
  slice_min(edad_ini, 
            n = 1, 
            with_ties = FALSE) %>%  # toma el primer intervalo (x = 0)
  transmute(sexo, N0 = N0, e0 = round(ex, 2)) %>%
  ungroup()

# Tabla
resumen_e0 %>%
  kbl(booktabs  = TRUE, digits = 2,
      longtable = TRUE, align = "c") %>% 
  kable_classic(full_width = FALSE)

```

------------------------------------------------------------------------

#### Paso 6) Comparación estadística entre sexos (Bootstrap).

```{r, echo=FALSE}
# --- Bootstrap estratificado para Δe0 = e0(F) - e0(M) ---

# Asegurar datos y ancho
if (!exists("datos2")) {
  datos2 <- readxl::read_excel("datos.c5.xlsx", sheet = "cement2") %>%
    transmute(
      edad = as.integer(`EDAD INDIVIDUO`),
      nac  = as.integer(`NACIMIENTO`),
      mue  = as.integer(`MUERTE`),
      sexo = as.character(`SEXO`)
    ) %>%
    mutate(edad = if_else(is.na(edad) & !is.na(mue) & !is.na(nac), mue - nac, edad)) %>%
    filter(!is.na(edad), edad >= 0L)
}
if (!exists("ancho")) ancho <- 10

# Función e0 (idéntica a la del cementerio anterior, con correcciones mínimas)
e0_from_edades <- function(edades, ancho = 10) {
  edades <- edades[is.finite(edades) & edades >= 0]
  if (length(edades) == 0) return(NA_real_)
  cortes <- seq(0, ceiling((max(edades) + 1)/ancho) * ancho, by = ancho)
  bin <- cut(edades, breaks = cortes, right = FALSE,
             include.lowest = TRUE, labels = FALSE)
  nx  <- tabulate(bin, nbins = length(cortes) - 1)
  if (sum(nx) == 0) return(NA_real_)
  N_x <- rev(cumsum(rev(nx)))
  Lx  <- (N_x + dplyr::lead(N_x))/2 * ancho
  Lx[is.na(Lx)] <- (ancho/2) * tail(N_x, 1)
  Tx  <- rev(cumsum(rev(Lx)))
  Tx[1] / N_x[1]
}

# Definir niveles y forzar orden: A = M, B = F si existen
sex_levels <- datos2 %>%
  filter(!is.na(sexo)) %>%
  count(sexo, name = "n") %>%
  arrange(desc(n)) %>%
  pull(sexo)

if (length(sex_levels) < 2) stop("Se requieren al menos dos sexos con datos.")

sex_levels <- sex_levels[1:2]
if (all(c("M","F") %in% sex_levels)) sex_levels <- c("M","F")  # A=M, B=F

edades_M <- datos2$edad[datos2$sexo == sex_levels[1]]
edades_F <- datos2$edad[datos2$sexo == sex_levels[2]]

nM <- length(edades_M); nF <- length(edades_F)

e0_M <- e0_from_edades(edades_M, ancho = ancho)
e0_F <- e0_from_edades(edades_F, ancho = ancho)

delta_obs <- e0_F - e0_M   # Δe0 = e0(F) - e0(M)

set.seed(123)
B <- 2000
delta_boot <- replicate(B, {
  samp_M <- sample(edades_M, size = nM, replace = TRUE)
  samp_F <- sample(edades_F, size = nF, replace = TRUE)
  e0_from_edades(samp_F, ancho = ancho) - e0_from_edades(samp_M, ancho = ancho)
})

ci <- quantile(delta_boot, probs = c(0.025, 0.975), na.rm = TRUE)

pval <- 2 * min(
  mean(delta_boot <= 0, na.rm = TRUE),
  mean(delta_boot >= 0, na.rm = TRUE)
)
```

```{r,  echo=FALSE}
#| label: fig-c5-6
#| fig-cap: "Bootstrap estratificado de la diferencia de e0 entre sexos (Δe0 = e0(F) − e0(M))"
#| fig-pos: 'H'

ggplot(data.frame(delta = delta_boot), aes(x = delta)) +
  geom_histogram(bins = 40) +
  geom_vline(xintercept = delta_obs, linetype = 2) +
  geom_vline(xintercept = ci, linetype = 3) +
  labs(x = "Δ e0 = e0(F) - e0(M)",
       y = "Frecuencia",
       title = "Bootstrap estratificado de la diferencia de e0 entre sexos") +
  theme_bw()
```


```{r, message=FALSE, warning=FALSE, echo=FALSE}
#| label: tbl-c5-9
#| tbl-cap: "Resultados numéricos del Bootstrap"

res_boot <- tibble::tibble(
  e0_M   = round(e0_M, 1),
  e0_F   = round(e0_F, 1),
  diff_F_M = round(delta_obs, 1),
  CI2.5  = round(unname(ci[1]), 1),
  CI97.5 = round(unname(ci[2]), 1),
  valor_p_bootstrap = round(pval, 3),
  B = B
)

res_boot %>%
  kbl(booktabs = TRUE, digits = 2, longtable = TRUE) %>% 
  kable_classic(full_width = FALSE)
```

------------------------------------------------------------------------

#### Paso 7) Comparación de la esperanza de vida y la supervivencia entre cementerios

```{r, echo=FALSE}
#| label: fig-c5-7
#| fig-cap: Curvas de Supervivencia y de Esperanza de Vida entre cementerios
#| fig-pos: 'H'

# Combinar y etiquetar
comp <- 
  dplyr::bind_rows(
  tabla_vida_sm %>% mutate(cementerio = "San Miguel"),
  tabla_vida_jp %>% mutate(cementerio = "Jardines de Paz")
)

# g_lx: Supervivencia proporcional (l_x)
g_lx <- ggplot(comp, aes(edad_med, lx, color = cementerio)) +
  geom_line() + 
  geom_point() +
  labs(x = "Edad (años)", y = expression("Supervivencia"~(l[x])),
       title = "Supervivencia") +
  theme_bw()

# g_ex: Esperanza de vida (e_x)
g_ex <- ggplot(comp, aes(edad_med, ex, color = cementerio)) +
  geom_line() + 
  geom_point() +
  labs(x = "Edad (años)", y = expression(e[x]~"(años)"),
       title = "Esperanza_vida") +
  theme_bw()

(g_lx | g_ex) + 
  plot_layout(guides = "collect") &
  theme(legend.position = "bottom")
```

------------------------------------------------------------------------

#### Paso 8) Tamaño mínimo de muestra y prueba de potencia para la tabla de vida elaborada

------------------------------------------------------------------------

##### a.) Analítica rápida (media edad al morir como proxy de $e_0$)

```{r, message=FALSE, warning=FALSE, echo=FALSE}
#| label: tbl-c5-10
#| tbl-cap: "Resultados de la prueba analítica rápida"

if (!exists("datos")) {
  datos <- readxl::read_excel("datos.c5.xlsx", sheet = "cement1") %>%
    dplyr::transmute(
      edad = as.integer(`EDAD INDIVIDUO`),
      nac  = as.integer(`NACIMIENTO`),
      mue  = as.integer(`MUERTE`)
    ) %>%
    dplyr::mutate(edad = dplyr::if_else(is.na(edad) & !is.na(mue) & !is.na(nac),
                                        mue - nac, edad)) %>%
    dplyr::filter(!is.na(edad), edad >= 0L)
}

alpha  <- 0.05   # 95% de confianza
h_mean <- 1      # margen objetivo (años) para la media
z      <- qnorm(1 - alpha/2)
s_edad <- stats::sd(datos$edad, na.rm = TRUE)
n_obs  <- nrow(datos)

n_req_mean <- ceiling((z * s_edad / h_mean)^2)
h_obs_mean <- z * s_edad / sqrt(n_obs)

tabla <-
  dplyr::tibble(
    Metodo                = "Analítico (edad prom.- proxy de e0)",
    `n requerido`         = n_req_mean,
    `n observado`         = n_obs,
    `h objetivo (años)`   = h_mean,
    `h  con n_obs`        = round(h_obs_mean, 2)
  )

# Resultados de la prueba analítica rápida
tabla %>%
  kbl(booktabs  = TRUE, digits = 2,
      longtable = TRUE) %>% 
  kable_classic(full_width = FALSE)
```

------------------------------------------------------------------------

##### b.) Bootstrap de $e_0$ con el mismo esquema de tabla de vida

```{r, echo=FALSE}
#| label: tbl-c5-11
#| tbl-cap: "Resultados de la prueba Bootstrap"
#| message: false
#| warning: false

if (!exists("ancho")) ancho <- 10

# Asegurar objeto 'datos' con columna 'edad'
if (!exists("datos") || !("edad" %in% names(datos))) {
  datos <- readxl::read_excel("datos.c5.xlsx", sheet = "cement1") %>%
    dplyr::transmute(
      edad = as.integer(`EDAD INDIVIDUO`),
      nac  = as.integer(`NACIMIENTO`),
      mue  = as.integer(`MUERTE`)
    ) %>%
    dplyr::mutate(
      edad = dplyr::if_else(is.na(edad) & !is.na(mue) & !is.na(nac),
                            mue - nac, edad)
    ) %>%
    dplyr::filter(!is.na(edad), is.finite(edad), edad >= 0L)
}

# Función: e0 a partir de edades (mismo esquema de tabla de vida)
e0_edades <- function(edades, ancho = 10) {
  edades <- edades[is.finite(edades) & edades >= 0]
  if (length(edades) == 0) return(NA_real_)

  cortes <- seq(0, ceiling((max(edades) + 1) / ancho) * ancho, by = ancho)

  # bins como índices 1..(k), manteniendo include.lowest correcto
  bin <- cut(edades, breaks = cortes, right = FALSE,
             include.lowest = TRUE, labels = FALSE)

  # frecuencias por clase (no pierde clases vacías)
  nx <- tabulate(bin, nbins = length(cortes) - 1)
  if (sum(nx) == 0) return(NA_real_)

  N_x <- rev(cumsum(rev(nx)))

  Lx <- (N_x + dplyr::lead(N_x)) / 2 * ancho
  Lx[is.na(Lx)] <- (ancho / 2) * tail(N_x, 1)  # último intervalo abierto

  Tx <- rev(cumsum(rev(Lx)))
  Tx[1] / N_x[1]
}

set.seed(123)
n_obs  <- nrow(datos)
grid_n <- seq(min(100, n_obs), n_obs, by = 50)
B      <- 400
h_e0   <- 1

res <- lapply(grid_n, function(ni) {
  e0_vals <- replicate(B, {
    edades_i <- sample(datos$edad, size = ni, replace = TRUE)
    e0_edades(edades_i, ancho = ancho)
  })
  e0_vals <- e0_vals[is.finite(e0_vals)]
  q <- quantile(e0_vals, probs = c(0.025, 0.5, 0.975), na.rm = TRUE)

  dplyr::tibble(
    n           = ni,
    e0_mediana  = round(unname(q[2]), 2),
    e0_menor    = round(unname(q[1]), 2),
    e0_mayor    = round(unname(q[3]), 2),
    semianchura = round((q[3] - q[1]) / 2, 2)
  )
})

res_boot <- dplyr::bind_rows(res)

# Resultados de la prueba Bootstrap
res_boot %>%
  kbl(booktabs  = TRUE, digits = 2,
      longtable = TRUE) %>% 
  kable_classic(full_width = FALSE)

```


```{r, echo=FALSE}
#| label: tbl-c5-12
#| tbl-cap: "Resultados del objetivo de un margen de un año"

n_recomendado <- 
  res_boot %>%
  dplyr::filter(semianchura <= h_e0) %>%
  dplyr::slice_min(n, n = 1, with_ties = FALSE) %>%
  dplyr::pull(n)

tabla <-
dplyr::tibble(
  `h_e0 objetivo (años)` = h_e0,
  `n recomendado`        = ifelse(length(n_recomendado)==0, NA_integer_, n_recomendado),
  `n observado`          = n_obs
)

# Resultados del objetivo de 1 año
res_boot %>%
  kbl(booktabs  = TRUE, digits = 2,
      longtable = TRUE) %>% 
  kable_classic(full_width = FALSE)
```


```{r, echo=FALSE}
#| label: fig-c5-8
#| fig-cap: Curva de precisión de e0 vs tamaño de muestra (bootstrap)
#| fig-pos: 'H'

ggplot(res_boot, aes(x = n, y = semianchura)) +
  geom_line() + 
  geom_point() +
  geom_hline(yintercept = h_e0, linetype = 2) +
  labs(x = "Tamaño de muestra (n tumbas)",
       y = "Semianchura del IC 95% de e0 (años)",
       title = "") +
  theme_bw()
```



