


## Casos guiados en dinámica poblacional estructurada

## B. Caso guiado: Proyección de poblaciones estructuradas por edad (Leslie)

------------------------------------------------------------------------

#### Paso 1. Estimadores de estructura de edad: $F_{(pre)},\ F_{(post)},\ S_{(x)},\ c_{(x)},\  v_{(x)}$.

```{r, echo=FALSE}
#-------
# Se incluyen en el siguiente kbl() como:  
# "e^{rx}/lx","e^{-ry}·ly·my)", "Σ(e^{-ry}·ly·my)"  
# Se excluyen para resumir el tamaño de la tabla
#-------

# Impresión de la tabla
tabla2 %>%
  kbl(digits = 2,
    col.names = c(
      "x","Nx","lx","mx","Sx",
      "F(pre)","F(post)",
      "lx·e^{-rx}","c(x)",
      "v(x)","v(x) norm"
    ),
      booktabs  = TRUE) %>% 
  kable_classic(full_width = FALSE) %>% 
  kable_styling(
    full_width = FALSE,
    font_size  = 10,
    latex_options = c("repeat_header")  
  )
```

------------------------------------------------------------------------

#### Paso 2. Matrices de Leslie: $L$ (pre y post reproductivas)

```{r, message=FALSE, warning=FALSE, echo=FALSE}
# Cargar la base de datos "tabla2"
library(readr)
tabla2 <- read_xlsx("datos.c5.xlsx", sheet = "t.vida")

# -----------------------------
# Vectores necesarios
# -----------------------------
edades  <- tabla2$x        # edades: 0,1,2,3,4
Fpre    <- tabla2$Fpre     # fecundidades pre-reproductivas
Fpost   <- tabla2$Fpost    # fecundidades post-reproductivas
Sx      <- tabla2$Sx       # supervivencia de x -> x+1  (S0, S1, ..., S_(k-1); último suele ser 0)
k       <- length(edades)  # aquí: 5

# Chequeos mínimos
stopifnot(k >= 2, length(Fpre) >= k, length(Fpost) >= k, length(Sx) >= k-1)

# =============================
# Matriz de Leslie PRE (4x4)
#  - Trunca la última edad (no aporta fecundidad/continuación)
#  - Subdiagonal inicia en S1 (transición 1->2, 2->3, 3->4 dentro del truncamiento)
# =============================
k_pre       <- k - 1                 # 4
edades_pre  <- edades[1:k_pre]       # 0..3
Fpre_pre    <- Fpre[1:k_pre]         # Fpre para 0..3

# Subdiagonal PRE: S1, S2, S3 (longitud = k_pre-1)
stopifnot(length(Sx) >= k_pre)       # necesitas al menos S3
Sx_pre      <- Sx[2:k_pre]

L_pre <- matrix(0, nrow = k_pre, ncol = k_pre)
L_pre[1, ] <- Fpre_pre
if (k_pre > 1) {
  L_pre[cbind(2:k_pre, 1:(k_pre - 1))] <- Sx_pre
}

dimnames(L_pre) <- list(paste0("Edad_", edades_pre),
                        paste0("Edad_", edades_pre))

# =============================
# Matriz de Leslie POST (5x5)
#  - Completa (todas las edades)
#  - Subdiagonal inicia en S0 (transición 0->1)
# =============================
L_post <- matrix(0, nrow = k, ncol = k)
L_post[1, ] <- Fpost
if (k > 1) {
  # subdiagonal: filas 2:k, columnas 1:(k-1) reciben S0..S_(k-2)
  L_post[cbind(2:k, 1:(k - 1))] <- Sx[1:(k - 1)]
}

dimnames(L_post) <- list(paste0("Edad_", edades),
                         paste0("Edad_", edades))

# -----------------------------
# Impresión
# -----------------------------
kable(L_pre,
      booktabs = TRUE,
      digits = 2,
      align = "c") %>%
  kable_styling(full_width = FALSE,
                position = "center",
                font_size = 9,
                latex_options = c("hold_position", "scale_down"))

kable(L_post,
      booktabs = TRUE,
      digits = 2,
      align = "c") %>%
  kable_styling(full_width = FALSE,
                position = "center",
                font_size = 9,
                latex_options = c("hold_position", "scale_down"))
```

------------------------------------------------------------------------

#### Paso 3. Modelación matricial multi-edad (pre y post reproductiva)

##### a.) Proyección post-reproductiva

------------------------------------------------------------------------

**Paso 1.** Cargar el vector de Edades $(N_t)$ y el número de periodos a
proyectar en el modelo $(t)$.

```{r, echo=FALSE}
# Población inicial (hipotética)
Nt <- tabla_v$Nx
Nt

# Número de periodos a proyectar en el modelo
t <- 12
t
```

**Paso 2.** Función `modelo_pob` para automatizar
$(N_{(t+1)} = L \cdot N_{(t)})$

```{r, echo=FALSE}
# Funcion (modelo_pob) para modelar la población por las diferentes Edades en el tiempo.
# 1) Elementos de la modelación (Matriz de Leslie - L, Vector de Abundancias - Nt y Periodos a modelar - t)
library(purrr)  # proporciona set_names()

modelo_pob <- function(L, Nt, t) {
  k <- length(Nt)
  out <- matrix(NA_real_, nrow = t + 1, ncol = k)
  out[1, ] <- Nt
  for (i in 1:t) out[i + 1, ] <- L %*% out[i, ]
  as.data.frame(out) %>% 
    purrr::set_names(paste0("Edad_", seq_len(k)))
}
```

**Paso 3.** Simulación de la proyección $(N_{(t+1)} = L\ . N_{(t)})$
(@tbl-c5-17)

```{r, echo=FALSE}
#| label: tbl-c5-17
#| tbl-cap: "Resumen de la simulación de la proyección del vector de edades, para los seis primeros intervalos de tiempo"

# 1) Usar la función creada para el producto L x Nt
simulacion <- modelo_pob(as.matrix(L_post), Nt, t)

# 2) Crear la columna Tiempo
simulacion <- simulacion %>%
  mutate(Tiempo = 0:(nrow(simulacion)-1))

# 3) Reordenar columnas para que Tiempo sea la primera columna
simulacion <- simulacion %>%
  select(Tiempo, everything())

# 4) Visualización rápida (redondeo)
colnames(simulacion) <- c("Tiempo", "Edad_0","Edad_1",
                          "Edad_2","Edad_3","Edad_4")

# 5) Mostrar un resumen redondeado
head(round(simulacion)) %>%
  kbl(booktabs  = TRUE, 
      longtable = TRUE) %>% 
  kable_classic(full_width = FALSE)

```

```{r, echo=FALSE}
#| label: tbl-c5-18
#| tbl-cap: "Resumen de la simulación post-reproductiva en formato largo"

# 6) Convertir a formato largo
simulacion_l <- simulacion %>%
  pivot_longer(cols = -Tiempo, 
               names_to = "Edad", 
               values_to = "Abundancia") %>%
  mutate(Abundancia = round(Abundancia, 0))

# Mostrar un resumen de la simulación en formato largo
head(simulacion_l) %>%
  kbl(booktabs  = TRUE, 
      longtable = TRUE) %>% 
  kable_classic(full_width = FALSE)
```

**Paso 4.** Figura de la proyección multi-Edad

```{r, echo=FALSE}
#| label: fig-c5-9
#| fig-cap: Proyección post-reproductiva de la población por las diferentes edades censadas
#| fig-pos: 'H'

ggplot(simulacion_l, aes(x = Tiempo, y = Abundancia, color = Edad)) +
  geom_point(size = 3) +
  geom_line() +
  labs(x = "Períodos de tiempo (años)",
       y = "Densidad (Nx)",
       color = "Edades",
       title = "Proyección Post-Reproductiva") +
  scale_x_continuous(breaks = seq(min(simulacion_l$Tiempo),
                                  max(simulacion_l$Tiempo), by = 2)) +
  theme_bw() +
  theme(axis.text = element_text(size = 13),
        axis.title.x = element_text(size = 13),
        axis.title.y = element_text(size = 13),
        panel.grid.major = element_blank(),
        panel.grid.minor = element_blank())
```

------------------------------------------------------------------------

**Paso 5.** Tasa de crecimiento asintótica ($\lambda$), distribución
estable por Edades $c_x$ y valor reproductivo normalizado $v_x^{norm}$
del censo post-reproductivo.

```{r, echo=FALSE, message=FALSE, warning=FALSE}
# =========================================
# Autovalores / Autovectores de L_post
# =========================================
A <- as.matrix(L_post)

# 1) Autovalor y autovector derecho (estructura estable)
eigR <- eigen(A)

posR   <- which.max(Mod(eigR$values))     # índice del autovalor dominante
lambda <- Re(eigR$values[posR])           # λ (dominante)
w      <- Re(eigR$vectors[, posR])        # autovector derecho asociado
cx     <- w / sum(w)                      # distribución estable c_x

# 2) Autovector izquierdo (valor reproductivo)
eigL <- eigen(t(A))

posL   <- which.max(Mod(eigL$values))     # dominante para la transpuesta
v      <- Re(eigL$vectors[, posL])        # autovector izquierdo asociado
v_norm <- v / v[1]                        # normalización: v0 = 1

if (sum(cx) < 0) cx <- -cx
if (v_norm[1] < 0) v_norm <- -v_norm

# 3) Tasa instantánea
r <- log(lambda)

# ----------- Salidas ordenadas -----------
cat("a) Tasa instantánea de aumento (r)\n\n")
print(round(r, 6))

cat("\n\nb) Tasa finita post-reproductiva (lambda)\n\n")
print(round(lambda, 6))

cat("\n\nc) Distribución estable de edades (c_x)\n\n")
print(round(setNames(cx, rownames(A)), 5))

cat("\n\nd) Valor reproductivo normalizado (v_x^norm)\n\n")
print(round(setNames(v_norm, rownames(A)), 5))
```

------------------------------------------------------------------------

##### b.) Proyección pre-reproductiva

-   **Paso 1.** Cargar el vector de Edades $(N_t)$

-   **Paso 2.** Función `modelo_pob` para automatizar
    $(N_{t+1} = L \cdot N_{t})$

**Paso 3.** Simulación de la proyección $(N_{t+1} = L\ . N_{t})$

```{r, echo=FALSE}
#| label: tbl-c5-19
#| tbl-cap: "Resumen de la simulación de la proyección del vector de edades, para los seis primeros intervalos de tiempo"

# 1) Usar la función creada para el producto L x Nt
Nt_pre <- Nt[1:4]   
t_pre  <- 12

simulacion <- modelo_pob(as.matrix(L_pre), Nt_pre, t_pre)


# 2) Crear la columna Tiempo
simulacion <- 
  simulacion %>%
  mutate(Tiempo = 0:(nrow(simulacion)-1))

# 3) Reordenar columnas para que Tiempo sea la primera columna
simulacion <- 
  simulacion %>%
  select(Tiempo, everything())

# 4) Visualización rápida (redondeo)
colnames(simulacion) <- c("Tiempo", "Edad_0","Edad_1",
                          "Edad_2", "Edad_3")
# 5) Mostrar un resumen redondeado
head(round(simulacion)) %>%
  kbl(booktabs  = TRUE, 
      longtable = TRUE) %>% 
  kable_classic(full_width = FALSE)

```


```{r, message=FALSE, echo=FALSE}
#| label: tbl-c5-20
#| tbl-cap: "Resumen de la simulación en formato largo"

# 3) Convertir a formato largo
simulacion_l <- 
  simulacion %>%
  pivot_longer(cols = -Tiempo, 
               names_to = "Edad", 
               values_to = "Abundancia") %>%
  mutate(Abundancia = round(Abundancia, 0))

# Mostrar un resumen de la simulación en formato largo
head(simulacion_l) %>%
  kbl(booktabs  = TRUE,
      longtable = TRUE) %>% 
  kable_classic(full_width = FALSE)
```

**Paso 4.** Figura de la proyección multi-Edad (@fig-c5-10)

```{r, message=FALSE, warning=FALSE, echo=FALSE}
#| label: fig-c5-10
#| fig-cap: Proyección pe-reproductiva de la población por las diferentes edades censadas
#| fig-pos: 'H'

ggplot(simulacion_l, aes(x = Tiempo, y = Abundancia, color = Edad)) +
  geom_point(size = 3) +
  geom_line() +
  labs(x = "Períodos de tiempo (años)",
       y = "Densidad (Nx)",
       color = "Edades",
       title = "Proyección Pre-Reproductiva") +
  scale_x_continuous(breaks = seq(min(simulacion_l$Tiempo),
                                  max(simulacion_l$Tiempo), by = 2)) +
  theme_bw() +
  theme(axis.text = element_text(size = 13),
        axis.title.x = element_text(size = 13),
        axis.title.y = element_text(size = 13),
        panel.grid.major = element_blank(),
        panel.grid.minor = element_blank())
```

------------------------------------------------------------------------

**Paso 6.** Tasa de crecimiento asintótica ($\lambda$), distribución
estable por Edades $c_x$ y valor reproductivo normalizado $v_x^{norm}$
del censo pre-reproductivo.

```{r, echo=FALSE}
# =========================================
# Autovalores / Autovectores de L_pre
# =========================================
A <- as.matrix(L_pre)

# 1) Autovalor y autovector derecho (estructura estable)
eigR <- eigen(A)

posR   <- which.max(Mod(eigR$values))
lambda <- Re(eigR$values[posR])
w      <- Re(eigR$vectors[, posR])
cx     <- w / sum(w)

# 2) Autovector izquierdo (valor reproductivo)
eigL <- eigen(t(A))

posL   <- which.max(Mod(eigL$values))
v      <- Re(eigL$vectors[, posL])
v_norm <- v / v[1]     # v0 = 1

if (sum(cx) < 0) cx <- -cx
if (v_norm[1] < 0) v_norm <- -v_norm

# 3) Tasa instantánea
r <- log(lambda)

# ----------- Salidas ordenadas -----------
cat("a) Tasa instantánea de aumento (r)\n\n")
print(round(r, 6))

cat("\n\nb) Tasa finita pre-reproductiva (lambda)\n\n")
print(round(lambda, 6))

cat("\n\nc) Distribución estable de edades (c_x)\n\n")
print(round(setNames(cx, rownames(A)), 4))

cat("\n\nd) Valor reproductivo normalizado (v_x^norm)\n\n")
print(round(setNames(v_norm, rownames(A)), 4))
```

------------------------------------------------------------------------

#### Paso 4. Cálculos especiales. Análisis de Sensibilidad y Elasticidad

###### a.) Análisis de Sensibilidad

**Paso 1**. Cargar la matriz de transición de Leslie ($L_{post}$).

```{r, echo=FALSE}
L <- as.matrix(L_post)
round(L,2)
```


**Paso 2**. Cálculo del estimador de sensibilidad de la matriz

```{r, echo=FALSE}
# ---------------------------------------------------------
# Matriz de proyección (Leslie post-reproductiva)
L <- as.matrix(L_post)

# ---------------------------------------------------------
# 1) Autovalor dominante (λ) y autovector derecho (w)
# - λ: tasa finita asintótica de crecimiento poblacional.
# - w: estructura estable de edades (vector propio derecho).
eigR  <- eigen(L)
posR  <- which.max(Mod(eigR$values))     # índice del autovalor dominante 
lambda <- Re(eigR$values[posR])          # λ (parte real)
w     <- Re(eigR$vectors[, posR])        # w: autovector derecho asociado a λ

# ---------------------------------------------------------
# 2) Autovector izquierdo (v)
# - v: valor reproductivo por edad (vector propio izquierdo).
eigL <- eigen(t(L))
posL <- which.max(Mod(eigL$values))      # índice dominante en L^T
v    <- Re(eigL$vectors[, posL])         # v: autovector izquierdo asociado a λ

# ---------------------------------------------------------
# 3) Ajuste de signo (opcional)
# Este paso solo evita signos negativos
# en w y v para facilitar la interpretación ecológica.
if (sum(w) < 0) w <- -w
if (sum(v) < 0) v <- -v

# ---------------------------------------------------------
# 4) Normalización biortogonal: v^T w = 1
v <- v / as.numeric(t(v) %*% w)

# ---------------------------------------------------------
# 5) Matriz de sensibilidad S_ij
S <- outer(v, w)
round(S, 3)
```

------------------------------------------------------------------------

###### b.) Análisis de Elasticidad

**Paso 1**. Cargar la matriz de transición de Leslie ($L$).

```{r, message=FALSE, echo=FALSE}
L <- as.matrix(L_post)
round(L,2)
```

**Paso 2**. Cálculo de la matriz de elasticidad $e_{ij}$.

```{r, echo=FALSE}
E <- (L / lambda) * S
round(E, 3)
```

```{r}
sum(E)
```


------------------------------------------------------------------------



