


## Casos guiados en dinámica poblacional estructurada

## C. Caso guiado: Modelos estructurados por estados de crecimiento (Lefkovitch)

#### Paso 1) Cargar y explorar datos del censo


```{r, echo=FALSE}
#| label: tbl-c5-21
#| tbl-cap: "Resumen de las seis primeras filas de los datos de campo"

datos <- readxl::read_excel("datos.c5.xlsx", 
                            sheet = "caltropis") %>% 
  mutate(
    across(c(Long.Tot, Ancho, Radio, 
             Cobertura, Semillas), as.numeric))

# Valor mínimos y máximos de coberturas
Cmin <- min(datos$Cobertura, na.rm = TRUE)
Cmax <- max(datos$Cobertura, na.rm = TRUE)
ancho <- (Cmax - Cmin) / 5

# Cinco intervalos => seis clases de cobertura
cortes   <- seq(Cmin, Cmax, length.out = 6)  
etq      <- paste0("C", 1:5)
interval <- paste0(sprintf("%.2f", cortes[-6]), 
                   " - ", sprintf("%.2f", cortes[-1]))

# Mostrar la tabla inicial
head(datos) %>%
  kbl(booktabs  = TRUE, digits = 2,
      longtable = TRUE) %>% 
  kable_classic(full_width = FALSE)
```

------------------------------------------------------------------------

#### Paso 2) ¿Qué variable de estado explica mejor Bx?


```{r, echo=FALSE}
#| label: fig-c5-11
#| fig-cap: Relación de variables de estado con la variable reproductiva (semillas).
#| fig-pos: 'H'

# Matriz de correlación
M <- cor(datos[,2:6])            # Matriz de Correlación (M)

corrplot(M,  method = "circle",            # Correlaciones con circulos
         type = "lower", insig="blank",    # Forma del panel
         order = "AOE", diag = FALSE,      # Ordenar por nivel de correlación
         addCoef.col ="black",             # Color de los coeficientes
         number.cex = 0.8,                 # Tamaño del texto
         col = COL2("RdYlBu", 200))        # Transparencia de los circulos
```


```{r, echo=FALSE}
#| label: tbl-c5-22
#| tbl-cap: "Resumen estadístico de las regresiones lineales realizadas"

vars_estado <- c("Long.Tot", "Ancho", "Radio", "Cobertura")

cmp <- lapply(vars_estado, 
              function(v) {
  modelo <- lm(reformulate(v, "Semillas"), data = datos)
  glance(modelo) %>% 
    mutate(variable = v)  }) %>% 
  bind_rows() %>% 
  select(Variable = variable, 
         R.cuadrado = r.squared, 
         Valor.p = p.value, 
         AIC, BIC, gl.residual = df.residual) %>% 
  arrange(desc(R.cuadrado))

kbl(cmp, 
    booktabs  = TRUE, digits = 2,
    longtable = TRUE) %>% 
  kable_classic(full_width = FALSE)
```

```{r}
# Elección de la mejor variable de estado: cobertura
mejor_var <- dplyr::first(cmp$Variable)
message("Mejor variable por R²: ", mejor_var)
```

##### 2.1) Visualización de la relación Semillas vs Cobertura

```{r, message=FALSE, warning=FALSE, echo=FALSE}
#| label: fig-c5-12
#| fig-cap: Relación lineal entre la cobertura de individuos censados y la variable reproductiva (semillas).
#| fig-pos: 'H'

ggplot(datos, aes(x = Cobertura, y = Semillas)) +
  geom_point(alpha = 0.6) +
  geom_smooth(method = "lm", se = TRUE) +
  theme_bw() +
  labs(x = "Cobertura (m²)", 
       y = "Semillas (Bx)",
       title = "Relación Número Semillas (Bx) ~ Cobertura (C)") 
```

------------------------------------------------------------------------

#### Paso 3) Definir cinco clases de cobertura

```{r, echo=FALSE}
# 1. Valor mínimo de Cobertura en el censo
Cmin <- min(datos$Cobertura, na.rm = TRUE)

# 2. Valor máximo de Cobertura en el censo
Cmax <- max(datos$Cobertura, na.rm = TRUE)

# 3. Ancho de clase dividiendo el rango total (Cmax - Cmin) en 5 partes
ancho <- round(((Cmax - Cmin) / 5),4)

cat("\n- Ancho de clase\n\n")
cat("", ancho, "m²\n\n")

# 4. Construir los "cortes" o límites de los intervalos (Seis cortes para cinco intervalos definidos)
cortes <- seq(Cmin, Cmax, length.out = 6)  

# 5. Crear etiquetas (C1, ... , C5) para identificar las 5 clases
etqs   <- paste0("C", 1:5)

# 6. Clasificar los individuos en las 5 clases de Cobertura
datos <- 
  datos %>% 
  mutate(Clase_C = cut(Cobertura, 
                       breaks = cortes, 
                       labels = etqs,
                       include.lowest = TRUE, 
                       right = TRUE))

cat("\n- Clases de estado generadas\n\n")
cat("", paste(levels(datos$Clase_C), collapse = ", "), "\n\n")

```


```{r, echo=FALSE}
#| label: tbl-c5-23
#| tbl-cap: "Datos crudos discriminados por cobertura"

# Valor mínimos y máximos de coberturas
Cmin <- min(datos$Cobertura, na.rm = TRUE)
Cmax <- max(datos$Cobertura, na.rm = TRUE)
ancho <- (Cmax - Cmin) / 5

# Cinco intervalos => seis clases de cobertura
cortes   <- seq(Cmin, Cmax, length.out = 6)  
etq      <- paste0("C", 1:5)
interval <- paste0(sprintf("%.2f", cortes[-6]), 
                   " - ", sprintf("%.2f", cortes[-1]))

# Clasificación de cada observación por su nivel de cobertura
datos <- 
  datos %>% 
  mutate(Clase_C = cut(Cobertura, 
                       breaks = cortes, 
                       labels = etq,
                       include.lowest = TRUE, 
                       right = TRUE))

# Primeras cuatro filas de los datos discriminados por coberturas
kbl(head(datos,4), 
    booktabs  = TRUE, digits = 2,
    longtable = TRUE) %>% 
  kable_classic(full_width = FALSE)
```

##### 3.1) Histograma con cortes de clase\index{Visualización!histogramas}

```{r, echo=FALSE}
#| label: fig-c5-13
#| fig-cap: Cobertura con cortes de clase (cinco intervalos).
#| fig-pos: 'H'

# Distribución de frecuencias de acuerdo a las clases de cobertura
ggplot(datos, aes(x = Cobertura)) +
  geom_histogram(bins = 30, alpha = 0.6) +
  geom_vline(xintercept = cortes, linetype = 2) +
  labs(x = "Cobertura (m²)", 
       y = "Frecuencia de indv. (nx)",
       title = "") +
  theme_bw()+
  annotate("text",
           x = cortes[-6] + diff(cortes)/2, 
           y = Inf, vjust = 1.5,
           label = etqs, size = 3)
```

------------------------------------------------------------------------

#### Paso 4) Elaboración de la tabla de vida

```{r, message=FALSE, warning=FALSE, echo=FALSE}
#| label: tbl-c5-24
#| tbl-cap: "Tabla de vida con Tot_semillas y Bx (poblacional por clase)"

# Asegurar que Clase_C coincide con los cortes recalculados en ese mismo chunk.
datos <- 
  datos %>% 
  mutate(Clase_C = cut(Cobertura, 
                       breaks = cortes, 
                       labels = etqs,
                       include.lowest = TRUE, 
                       right = TRUE))

# Definir los cortes de clase nuevamente (para asegurar consistencia)
Cmin   <- min(datos$Cobertura, na.rm = TRUE)
Cmax   <- max(datos$Cobertura, na.rm = TRUE)
ancho  <- (Cmax - Cmin) / 5
cortes <- seq(Cmin, Cmax, length.out = 6)  # 6 bordes para 5 intervalos

# Crear etiquetas de intervalos con dos decimales
intervalos <- 
  paste0(
  sprintf("%.2f", cortes[-length(cortes)]), " - ",
  sprintf("%.2f", cortes[-1])
)

# Supervivencia de las semillas, tomada de la bibliografía (0.123%)
s0 <- 0.00123  # 0.123%

# 1) Totales de semillas por clase (visión poblacional)
tabla_v <- 
  datos %>% 
  group_by(Clase_C) %>% 
  summarise(
    # mapea C1..C5 a su rango
    Clases  = intervalos[as.integer(first(Clase_C))],  
    nx      = n(), # Frecuencia de indv. censados por cobertura
    Tot_semillas = sum(Semillas, na.rm = TRUE), 
    .groups = "drop"
  ) %>% 
  arrange(Clase_C) %>% 
  mutate(Bx = round(Tot_semillas * s0, 0))  # Bx exitoso


# Tabla
kbl(tabla_v,
    booktabs  = TRUE, digits = 2,
    longtable = TRUE) %>% 
  kable_classic(full_width = FALSE)
```

```{r}
# Chequeo de los valores
tabla_v$nx; 
sum(tabla_v$nx)
```

##### 4.1) Tabla de vida hasta la esperanza de vida ($e_x$)

```{r, echo=FALSE}
#| label: tbl-c5-25
#| tbl-cap: "Tabla de vida hasta eₓ"

# Mapear etiquetas C1..C5 a los intervalos de cobertura
intervalo <- setNames(interval, etq)

# tabla_v1, cuenta con Clase_C, Clases, nx, tot_semillas y Bx

# tabla_v3, calcula el resto de estimadores
tabla_v1 <- 
  tabla_v %>%
  mutate(
    x       = as.integer(Clase_C),
    Nx      = rev(cumsum(rev(nx))),    # cohorte ficticia
    N0      = first(Nx), 
    `Nx+1`  = lead(Nx, default = 0),
    mx      = Bx / Nx,
    `mx+1`  = lead(mx, default = 0),   # Requerido para Fx post
    Sx      = `Nx+1` / Nx,
    lx      = Nx / N0,
    `lx+1`  = lead(lx, default = 0),
    dx      = lx - `lx+1`,
    qx      = if_else(lx > 0, dx / lx, NA_real_),
    px      = 1 - qx,
    `Nx+1`  = lead(Nx, default = 0),
    Lx      = (Nx + `Nx+1`) / 2,
    Tx      = rev(cumsum(rev(Lx))),
    ex      = Tx / Nx,
    `lx.mx`   = lx * mx,
    `x.lx.mx` = x  * `lx.mx`

  )

#---
tabla_v1 %>%
  select(x, Clase_C, Clases, nx, Nx, Bx, lx, dx, qx, px, Sx, 
         `lx.mx`, `x.lx.mx`, Lx, Tx, ex) %>%
  kbl(booktabs  = TRUE, digits = 2) %>% 
  kable_classic(full_width = FALSE) %>% 
  kable_styling(
    full_width = FALSE,
    font_size  = 10,
    latex_options = c("repeat_header")  # ok con longtable
  )
```

------------------------------------------------------------------------

##### 4.2) Cálculo de estadísticos demográficos basados en la tabla de vida

```{r, echo=FALSE}
#| label: tbl-c5-26
#| tbl-cap: "Estadísticos demográficos generales"
#| message: false
#| warning: false

#  1. Estadísticos generales 
Ro <- sum(tabla_v1$`lx.mx`,   na.rm = TRUE)        # Tasa reproductiva neta
Tg <- sum(tabla_v1$`x.lx.mx`, na.rm = TRUE) / Ro   # Tiempo generacional
r_est <- log(Ro) / Tg                             # r estimado

# 2. Función de euler
euler <- 
      function(rr) 
      sum(tabla_v1$lx * tabla_v1$mx * 
      exp(-rr * tabla_v1$x), na.rm = TRUE) - 1

# 3. Cálculo de r exacto
r <- uniroot(euler, interval = c(-2, 2))$root
r <- round(r,3)

# 4. Cálculo de lambda
lambda <- exp(r)

# 5. Organización de los estadísticos generales
estad <-
tibble::tibble(
  `Tasa rep. neta (Ro)`         = Ro,
  `Tiempo g.racional (T)`       = Tg,
  `r_est = ln(R0)/T`            = r_est,
  `r (Euler)`                   = r,
  `lambda = exp(r)`             = lambda
) 

# 6. Tabulación
estad %>%
  mutate(across(everything(), ~ round(., 3))) %>%
  kbl(booktabs  = TRUE, digits = 2,
      longtable = TRUE) %>% 
  kable_classic(full_width = FALSE)
```

------------------------------------------------------------------------

#### Paso 5) Estimadores de estructura de estados - $F_{(pre)},\ F_{(post)},\ c_{(x)},\  v_{(x)}$.

```{r, echo=FALSE}
#| label: tbl-c5-27
#| tbl-cap: "Estimadores de estructura de estados"
#| message: false
#| warning: false

# Primer valor de S_x, para calcular S_0 (primer intervalo x = 1)
S0 <- tabla_v1$Sx[1]

# Tabla de vida para estimar Fx pre y post, cx y vx
tabla2 <- 
  tabla_v1 %>% 
  mutate(
    # 1.) Cálculo de F ´re y post
    Fpre  = S0 * `mx+1`,  # Fecundidad pre reprod.
    Fpost = Sx * `mx+1`,  # Fecundidad post reprod.
    
    # 2.) Cálculo de distrib. estable c(x)
    `lx.e_rx` = lx * exp(-r * x), # Estimador de cx
    cx        = `lx.e_rx` / sum(`lx.e_rx`, 
                                  na.rm = TRUE),  # cx
    
    # 3.) Cálculo del valor reproductivo v(x)
    erx_lx      = exp(r * x) / lx,
    `e_ry_ly_my`   = exp(-r * x) * lx * mx,
    `Se_ry_ly_my`  = rev(cumsum(rev(`e_ry_ly_my`))),
    vx          = erx_lx * `Se_ry_ly_my`,
    vx_norm     = vx / vx[1]) %>% 
  
    # Organización de la segunda tabla de vida - tabla2
  select(
    x, Clase_C, Nx, mx, Sx,  # Estimadores iniciales
    Fpre, Fpost,             # F pre y post
    `lx.e_rx`, cx,           # Distrib estable c(x)
 vx, vx_norm
  ) %>% 
  mutate(across(where(is.numeric), ~ round(., 3)))

#-------
#* Estos estimadores también se pueden tabular en select()
#*  erx_lx, e_ry_ly_my, Se_ry_ly_my 
#* Y se incluyen en el siguiente kbl() como:  
# "e^{rx}/lx","e^{-ry}·ly·my)", "Σ(e^{-ry}·ly·my)"  
# Se excluyen para resumir el tamaño de la tabla
#-------

# Impresión de la tabla
tabla2 %>%
  kbl(digits = 2,
      col.names = c(
        "x","Clase_C","Nx","mx","Sx",
        "F(pre)","F(post)",
        "lx·e^{-rx}","c(x)",
        "v(x)","v(x).norm"
      ),
      booktabs  = TRUE) %>% 
  kable_classic(full_width = FALSE) %>% 
  kable_styling(
    full_width = FALSE,
    font_size  = 10,
    latex_options = c("repeat_header")  # ok con longtable
  )
```

------------------------------------------------------------------------

#### Paso 6) Matrices de Leslie - $L$ (pre y post reproductivas)

```{r, echo=FALSE, warning=FALSE, message=FALSE}
# =============================
# Vectores necesarios
# =============================
estados <- tabla2$x         # Vector con los estados/clases (x)
Fpre    <- tabla2$Fpre      # Fecundidades pre-reproductivas
Fpost   <- tabla2$Fpost     # Fecundidades post-reproductivas
Sx      <- tabla2$Sx        # Supervivencias de transición (Estado_x -> Estado_(x+1))
k       <- length(estados)  # Número total de estados

# ==========================================================
# Matriz de Leslie PRE (k-1 x k-1): elimina el último estado
#  - Primera fila: Fpre (solo hasta k-1)
#  - Subdiagonal: inicia en S1 (transición Estado_1 -> Estado_2)
# ==========================================================
k_pre <- k - 1  # Tamaño reducido (sin Estado_k)

L_pre <- matrix(0, nrow = k_pre, ncol = k_pre)  # Matriz (k-1)x(k-1) con ceros
L_pre[1, ] <- Fpre[1:k_pre]                     # Fecundidades pre hasta el estado k-1

if (k_pre > 1) {
  for (i in 2:k_pre) {
    L_pre[i, i-1] <- Sx[i]
    # Subdiagonal:
    #   i=2 toma Sx[1]  (Estado_1 -> Estado_2)
    #   i=3 toma Sx[2]  (Estado_2 -> Estado_3)
    #   ...
  }
}

# Nombres (solo estados 1..k-1)
dimnames(L_pre) <- list(paste0("Estado_", estados[1:k_pre]),
                        paste0("Estado_", estados[1:k_pre]))


# ==========================================================
# Matriz de Leslie POST (k x k): completa
#  - Primera fila: Fpost (todos los estados)
#  - Subdiagonal: inicia en S1 (Estado_1 -> Estado_2)
# ==========================================================
L_post <- matrix(0, nrow = k, ncol = k)         # Matriz kxk con ceros
L_post[1, ] <- Fpost                            # Fecundidades post completas

if (k > 1) {
  for (i in 2:k) {
    L_post[i, i-1] <- Sx[i-1]
    # Subdiagonal:
    #   i=2 toma Sx[1]  (Estado_1 -> Estado_2)
    #   i=3 toma Sx[2]  (Estado_2 -> Estado_3)
    #   ...
  }
}

# Nombres (todos los estados)
dimnames(L_post) <- list(paste0("Estado_", estados),
                         paste0("Estado_", estados))


# -----------------------------
# Imprimir matrices con kableExtra
# -----------------------------
kable(L_pre,
      booktabs = TRUE,
      digits = 2,
      align = "c") %>%
  kable_styling(full_width = FALSE,
                position = "center",
                font_size = 10,
                latex_options = c("hold_position", "scale_down"))

kable(L_post,
      booktabs = TRUE,
      digits = 2,
      align = "c") %>%
  kable_styling(full_width = FALSE,
                position = "center",
                font_size = 10,
                latex_options = c("hold_position", "scale_down"))
```

------------------------------------------------------------------------

#### Paso 7) Modelación matricial multiestado (pre y post reproductiva)

##### 7.1) Proyección post-reproductiva

**Paso 1.** Cargar el vector de Estados $(N_t)$

```{r, echo=FALSE}
# Población inicial (vector de estados)
Nt <- tabla_v1$Nx
Nt

# Número de periodos a proyectar en el modelo
t <- 12
t
```

**Paso 2.** Función `modelo_pob` para automatizar $(N_{(t+1)} = L \cdot N_{(t)})$

```{r, echo=FALSE}
# Funcion (modelo_pob) para modelar la población por las diferentes Estadoes en el tiempo.
# 1) Elementos de la modelación (Matriz de Leslie - L, Vector de Abundancias - Nt y Periodos a modelar - t)
library(purrr)  # proporciona set_names()

modelo_pob <- function(L, Nt, t) {
  k <- length(Nt)
  out <- matrix(NA_real_, nrow = t + 1, ncol = k)
  out[1, ] <- Nt
  for (i in 1:t) out[i + 1, ] <- L %*% out[i, ]
  as.data.frame(out) %>% 
    purrr::set_names(paste0("Estado_", seq_len(k)))
}
```

**Paso 3.** Simulación de la proyección $(N_{(t+1)} = L\ . N_{(t)})$

```{r, echo=FALSE}
#| label: tbl-c5-28
#| tbl-cap: "Resumen de la simulación realizada"
#| message: false
#| warning: false

# 1) Usar la función creada para el producto L x Nt
simulacion <- modelo_pob(as.matrix(L_post), Nt, t)

# 2) Crear la columna Tiempo
simulacion <- simulacion %>%
  mutate(Tiempo = 0:(nrow(simulacion)-1))

# 3) Reordenar columnas para que Tiempo sea la primera columna
simulacion <- simulacion %>%
  select(Tiempo, everything())

# 4) Visualización rápida (redondeo)
colnames(simulacion) <- c("Tiempo", 
                          paste0("Estado_", 
                                 seq_len(ncol(simulacion) - 1)))

# 5) Mostrar un resumen redondeado
head(round(simulacion)) %>%
  kbl(booktabs  = TRUE, 
      longtable = TRUE) %>% 
  kable_classic(full_width = FALSE)
```

```{r, echo=FALSE}
#| label: tbl-c5-29
#| tbl-cap: "Resumen de la simulación en formato largo"
#| message: false
#| warning: false

# 6) Convertir a formato largo
simulacion_l <- simulacion %>%
  pivot_longer(cols = -Tiempo, 
               names_to = "Estado", 
               values_to = "Abundancia") %>%
  mutate(Abundancia = round(Abundancia, 0))

# Mostrar un resumen de la simulación en formato largo
head(simulacion_l) %>%
  kbl(booktabs  = TRUE, digits = 2,
      longtable = TRUE) %>% 
  kable_classic(full_width = FALSE)
```

**Paso 4.** Figura de la proyección multi-Estado

```{r, echo=FALSE}
#| label: fig-c5-14
#| fig-cap: Proyección post-reproductiva de la población de C. procera por estados de cobertura.
#| fig-pos: 'H'

ggplot(simulacion_l, aes(x = Tiempo, y = Abundancia, color = Estado)) +
  geom_point(size = 3) +
  geom_line() +
  labs(x = "Períodos",
       y = expression(log[10]~(Densidad~- Nx)),
       color = "Estados",
       title = "Proyección Post-Reproductiva") +
  scale_y_log10() + # Escala logarítmica en el eje Y
  scale_x_continuous(breaks = seq(min(simulacion_l$Tiempo),
                                  max(simulacion_l$Tiempo), by = 2)) +
  theme_bw() +
  theme(axis.text = element_text(size = 13),
        axis.title.x = element_text(size = 13),
        axis.title.y = element_text(size = 13),
        panel.grid.major = element_blank(),
        panel.grid.minor = element_blank())
```

------------------------------------------------------------------------

**Paso 4.** Tasa de crecimiento asintótica ($\lambda$) y distribución
estable por estados $c_x$ del censo post-reproductivo.

```{r, echo=FALSE}
# =========================================
# Autovalores / Autovectores de L_post (POST, por estados)
# =========================================
A <- as.matrix(L_post)

# 1) Autovalor dominante y autovector derecho (estructura estable)
eigR <- eigen(A)

posR   <- which.max(Mod(eigR$values))     # índice del autovalor dominante
lambda <- Re(eigR$values[posR])           # λ (dominante)
w      <- Re(eigR$vectors[, posR])        # autovector derecho asociado
cx     <- w / sum(w)                      # distribución estable c_x

# Asegurar signos coherentes (convención)
if (sum(cx) < 0) cx <- -cx

# 2) Autovector izquierdo (valor reproductivo)
eigL <- eigen(t(A))

posL   <- which.max(Mod(eigL$values))     # dominante para la transpuesta
v      <- Re(eigL$vectors[, posL])        # autovector izquierdo asociado
v_norm <- v / v[1]                        # normalización: v1 = 1 (primer estado como referencia)

if (v_norm[1] < 0) v_norm <- -v_norm

# 3) Tasa instantánea
r <- log(lambda)

# ----------- Salidas ordenadas -----------
cat("a) Tasa instantánea de aumento (r)\n\n")
print(round(r, 6))

cat("\n\nb) Tasa finita post-reproductiva (lambda)\n\n")
print(round(lambda, 6))

cat("\n\nc) Distribución estable de estados (c_x)\n\n")
print(round(setNames(cx, rownames(A)), 5))

cat("\n\nd) Valor reproductivo normalizado (v_x^norm)\n\n")
print(round(setNames(v_norm, rownames(A)), 5))
```

------------------------------------------------------------------------

##### 7.2) Proyección pre-reproductiva

**Paso 1.** Cargar el vector de Estadoes $(N_t)$

**Paso 2.** Función `modelo_pob` para automatizar
$(N_{(t+1)} = L \cdot N_{(t)})$

**Paso 3.** Simulación de la proyección $(N_{(t+1)} = L\ . N_{(t)})$

```{r, echo=FALSE}
#| label: tbl-c5-30
#| tbl-cap: "Resumen de la simulación en formato ancho"
#| message: false
#| warning: false

# 1) Usar la función creada para el producto L x Nt
Nt_pre <- Nt[1:4]   
t_pre  <- 12

# 2) Usar la función creada para el producto L x Nt
simulacion <- modelo_pob(as.matrix(L_pre), Nt_pre, t_pre)

# 2) Crear la columna Tiempo
simulacion <- 
  simulacion %>%
  mutate(Tiempo = 0:(nrow(simulacion)-1))

# 3) Reordenar columnas para que Tiempo sea la primera columna
simulacion <- 
  simulacion %>%
  select(Tiempo, everything())

# 4) Visualización rápida (redondeo)
colnames(simulacion) <- c("Tiempo", 
                          paste0("Estado_", 
                                 seq_len(ncol(simulacion) - 1)))
# 5) Mostrar un resumen redondeado
head(round(simulacion)) %>%
  kbl(booktabs  = TRUE, 
      longtable = TRUE) %>% 
  kable_classic(full_width = FALSE)
```

```{r, echo=FALSE}
#| label: tbl-c5-31
#| tbl-cap: "Resumen de la simulación en formato largo"
#| message: false
#| warning: false

library(tidyverse)
# 3) Convertir a formato largo
simulacion_l <- simulacion %>%
  pivot_longer(cols = -Tiempo, 
               names_to = "Estado", 
               values_to = "Abundancia") %>%
  mutate(Abundancia = round(Abundancia, 0))

# Mostrar un resumen de la simulación en formato largo
head(simulacion_l) %>%
  kbl(booktabs  = TRUE, 
      longtable = TRUE) %>% 
  kable_classic(full_width = FALSE)
```

**Paso 4.** Figura de la proyección multi-Estado

```{r, message=FALSE, warning=FALSE, echo=FALSE}
#| label: fig-c5-15
#| fig-cap: Proyección pre-reproductiva de la población de C. procera por estados de cobertura.
#| fig-pos: 'H'

ggplot(simulacion_l, aes(x = Tiempo, y = Abundancia, color = Estado)) +
  geom_point(size = 3) +
  geom_line() +
  labs(x = "Períodos",
       y = expression(log[10]~(Densidad~- Nx)),
       color = "Estados",
       title = "Proyección Pre-Reproductiva") +
  scale_y_log10() + # Escala logarítmica en el eje Y
  scale_x_continuous(breaks = seq(min(simulacion_l$Tiempo),
                                  max(simulacion_l$Tiempo), by = 2)) +
  theme_bw() +
  theme(axis.text = element_text(size = 13),
        axis.title.x = element_text(size = 13),
        axis.title.y = element_text(size = 13),
        panel.grid.major = element_blank(),
        panel.grid.minor = element_blank())
```

------------------------------------------------------------------------

**Paso 5.** Tasa de crecimiento asintótica ($\lambda$), distribución
estable por estados $c_x$ y valor reproductivo normalizado $v_x^{norm}$
del censo pre-reproductivo.

```{r, echo=FALSE}
# =========================================
# Autovalores / Autovectores de L_pre
# =========================================
A <- as.matrix(L_pre)

# 1) Autovalor y autovector derecho (estructura estable)
eigR <- eigen(A)

posR   <- which.max(Mod(eigR$values))   # índice del autovalor dominante
lambda <- Re(eigR$values[posR])         # λ dominante
w      <- Re(eigR$vectors[, posR])      # autovector derecho asociado
cx     <- w / sum(w)                    # distribución estable c_x

# 2) Autovector izquierdo (valor reproductivo)
eigL <- eigen(t(A))

posL   <- which.max(Mod(eigL$values))   # dominante para la transpuesta
v      <- Re(eigL$vectors[, posL])      # autovector izquierdo asociado
v_norm <- v / v[1]                      # normalización: v1 = 1 (Estado_1)

# Asegurar signos positivos (convención)
if (sum(cx) < 0) cx <- -cx
if (v_norm[1] < 0) v_norm <- -v_norm

# 3) Tasa instantánea
r <- log(lambda)

# 4) Tiempo de duplicación
t_dup <- log(2) / r

# ----------- Salidas ordenadas -----------
cat("a) Tasa instantánea de aumento (r)\n\n")
print(round(r, 6))

cat("\n\nb) Tasa finita pre-reproductiva (lambda)\n\n")
print(round(lambda, 6))

cat("\n\nc) Distribución estable de estados (c_x)\n\n")
print(round(setNames(cx, rownames(A)), 5))

cat("\n\nd) Valor reproductivo normalizado (v_x^norm)\n\n")
print(round(setNames(v_norm, rownames(A)), 5))

cat("\n\ne) Tiempo de duplicación (t_dup)\n\n")
print(round(t_dup, 3))
```


```{r, echo=FALSE}
# =========================================================
# Sensibilidad y Elasticidad (L_post) - Modelo por estados
# =========================================================

# 1) Matriz de proyección (post-reproductiva)
L <- as.matrix(L_post)

# ---------------------------------------------------------
# 2) Autovalor dominante (λ) y autovector derecho (w)
# - λ: tasa finita asintótica de crecimiento
# - w: estructura estable de estados (vector propio derecho)
eigR  <- eigen(L)
posR  <- which.max(Mod(eigR$values))
lambda <- Re(eigR$values[posR])
w     <- Re(eigR$vectors[, posR])

# ---------------------------------------------------------
# 3) Autovector izquierdo (v)
# - v: valor reproductivo por estado (vector propio izquierdo)
eigL <- eigen(t(L))
posL <- which.max(Mod(eigL$values))
v    <- Re(eigL$vectors[, posL])

# ---------------------------------------------------------
# 4) Ajuste de signo (convención interpretativa)
if (sum(w) < 0) w <- -w
if (sum(v) < 0) v <- -v

# ---------------------------------------------------------
# 5) Normalización biortogonal: v^T w = 1
# Esto permite usar directamente: S_ij = v_i w_j
v <- v / as.numeric(t(v) %*% w)

# ---------------------------------------------------------
# 6) Matriz de sensibilidad (efecto absoluto)
S <- outer(v, w)

# ---------------------------------------------------------
# 7) Matriz de elasticidad (efecto proporcional)
E <- (L / lambda) * S

# -------------------- Salidas ----------------------------
cat("a) Lambda dominante (post)\n\n")
print(round(lambda, 6))

cat("\n\nb) Suma de elasticidades (debe ser 1)\n\n")
print(round(sum(E), 6))

cat("\n\nc) Matriz de Sensibilidad (S_ij)\n\n")
print(round(S, 4))

cat("\n\nd) Matriz de Elasticidad (E_ij)\n\n")
print(round(E, 4))
```

------------------------------------------------------------------------

##### 8.3) Escenarios de manejo: simulaciones prospectivas

```{r}
# =========================================================
# Escenarios de manejo: efecto sobre lambda (post)
# =========================================================
L0 <- as.matrix(L_post)

# Función para lambda dominante
lambda_dom <- function(M){
  eg <- eigen(M)
  Re(eg$values[which.max(Mod(eg$values))])
}

lambda_0 <- lambda_dom(L0)

# ---------------------------------------------------------
# Escenario 1: Reducción del 30% en la fecundidad dominante
# (Estado_1 aporta la mayor elasticidad)
# ---------------------------------------------------------
L1 <- L0
L1[1,1] <- 0.70 * L1[1,1]

lambda_1 <- lambda_dom(L1)

# ---------------------------------------------------------
# Escenario 2: Reducción del 50% en todas las fecundidades
# (simula remoción recurrente de individuos reproductivos)
# ---------------------------------------------------------
L2 <- L0
L2[1, ] <- 0.50 * L2[1, ]

lambda_2 <- lambda_dom(L2)

# ---------------------------------------------------------
# Escenario 3: Reducción del 40% en transición temprana
# ---------------------------------------------------------
L3 <- L0
L3[2,1] <- 0.60 * L3[2,1]

lambda_3 <- lambda_dom(L3)

c(lambda_base = lambda_0,
  lambda_reduc_F1 = lambda_1,
  lambda_reduc_Ftotal = lambda_2,
  lambda_reduc_S1 = lambda_3) %>% round(4)
```


