


## Casos guiados en dinámica poblacional estructurada


## A.1. Caso guiado: Tablas de vida y demografía a partir de datos observacionales (cementerios)

#### Paso 1) Librerías y lectura de la base de datos

```{r, message=FALSE, warning=FALSE,echo=FALSE}
# Librerías
library(kableExtra)
library(readr)
library(readxl)
library(dplyr)
library(tidyverse)
library(patchwork)
library(ggplot2) 
library(ggforce) 
library(grid)
library(broom)
library(corrplot)    
```

### 1. Primer Cementerio Censado

```{r, echo=FALSE, message=FALSE, warning=FALSE}
# Base de datos del censo - datos1
datos1 <- readxl::read_excel("datos.c5.xlsx", sheet = "cement1") %>%
  transmute(
    id   = as.integer(`INDIVIDUO`),
    nac  = as.integer(`NACIMIENTO`),
    mue  = as.integer(`MUERTE`),
    edad = as.integer(`EDAD INDIVIDUO`),
    sexo = as.character(`SEXO`)
  ) %>%
  mutate(edad = if_else(is.na(edad) & !is.na(mue) & 
         !is.na(nac), mue - nac, edad)) %>%
    filter(!is.na(edad), edad >= 0L)    # Garantizar No = 600

nrow(datos1)  # verificación del número de datos1
```

------------------------------------------------------------------------

#### Paso 2) Clases de edad y frecuencias $n_x$

```{r, echo=FALSE}
#| label: tbl-c5-3
#| tbl-cap: "Cementerio San Miguel. Clases de edad y frecuencias de datos (nx)"

# Ancho o tamaño de los intervalos de clase
ancho  <- 10

# Cortes o intervalos hasta cubrir la edad máxima observada
cortes <- seq(0, ceiling((max(datos1$edad) + 1) / ancho) * 
              ancho, by = ancho)

# Inicio de la tabla de vida con las clases de edad y la frecuencia (nx)
tbl_ini <- 
  datos1 %>% 
  mutate(
    # índice del intervalo (1,2,3, …)
    bin = cut(edad, breaks = cortes, right = FALSE, include.lowest = TRUE, labels = FALSE),
    # límite inferior del intervalo
    edad_ini = cortes[bin],
    # ¿es el último intervalo?
    es_ultimo = edad_ini == max(cortes) - ancho,
    # etiquetar “a-b” para clases internas y “a+” para la última
    clase = if_else(es_ultimo,
                    paste0(edad_ini, "+"),
                    paste0(edad_ini, "-", edad_ini + ancho - 1))) %>%
  count(clase, edad_ini, name = "nx") %>%
  arrange(edad_ini)

# Mostrar la tabla inicial
tbl_ini %>%
  select(-edad_ini) %>% 
  kbl(booktabs  = TRUE, digits = 2,
      longtable = TRUE) %>% 
  kable_classic(full_width = FALSE)
```

------------------------------------------------------------------------

#### Paso 3) Cálculo del resto de estimadores de la tabla de vida

```{r, echo=FALSE}
#| label: tbl-c5-4
#| tbl-cap: "Cementerio San Miguel. Clases de edad y frecuencias de datos (nx)"

# Organización de la tabla de vida
tabla_vida_sm <- 
  tbl_ini %>%
  mutate(Nx = N_x, Sx = Sx, lx = lx, Lx = Lx, Tx = Tx, ex = ex,
         edad_med = edad_ini + ancho/2)


# Mostrar la tabla de vida
tabla_vida_sm %>%
  select(-edad_ini, -edad_med) %>% 
  kbl(booktabs  = TRUE, digits = 2,
      longtable = TRUE) %>% 
  kable_classic(full_width = FALSE)
```

------------------------------------------------------------------------

#### Paso 4) Gráficos: supervivencia $l_x$ y de esperanza de vida $e_x$

```{r, echo=FALSE}
#| label: fig-c5-1
#| fig-cap: "Curvas de supervivencia y de esperanza de vida"
#| message: false
#| warning: false
#| fig-pos: 'H'

# Figura de esperanza de vida (ex)
g_lx <- ggplot(tabla_vida_sm, aes(edad_med, lx)) +
  geom_line() + geom_point() +
  labs(x = "Edad (años)", y =  expression("Supervivencia"~(l[x])),
       title = "Supervivencia (l\u2093= Nx/No)") +
  theme_bw()

# Figura del horario de supervivencia (lx)
g_ex <- ggplot(tabla_vida_sm, aes(edad_med, ex)) +
  geom_line() + geom_point() +
  labs(x = "Edad (años)", y = expression(e[x]~"(años)"),
       title = "Esperanza_vida (e\u2093= Tx/Nx)") +
  theme_bw()

# ---- Unión en panel ----
g_lx + g_ex
```

------------------------------------------------------------------------

#### Paso 5) Comparativo entre sexos - $e_x$ y $l_x$

```{r, message=FALSE, warning=FALSE, echo=FALSE}
#| label: fig-c5-2
#| fig-cap: Curvas de supervivencia y de esperanza de vida por sexos.
#| fig-pos: 'H'

# Insumos requeridos para la figura (Insumos del Paso 1)
datos1 <- datos1 # Datos del censo al cementerio
ancho  <- 10     # Amplitud de los irtervalos de edad en la tv
cortes <- cortes # Intervalos hasta cubrir la edad máxima observada

# etiquetas para los intervalos (última como "a+")
starts <- head(cortes, -1)
labs   <- paste0(starts, "-", starts + ancho - 1)
labs[length(labs)] <- paste0(starts[length(starts)], "+")

tbl_sex <- 
  datos1 %>%
  mutate(
    clase = cut(edad,
                breaks = cortes,
                right = FALSE,
                include.lowest = TRUE,
                labels = labs),
    edad_ini = as.integer(sub("-.*", "", as.character(clase)))
  ) %>%
  count(sexo, clase, edad_ini, name = "nx") %>%
  arrange(sexo, edad_ini)

# Tabla de vida por cada sexo
tv_sex <- 
  tbl_sex %>%
  group_by(sexo) %>%
  arrange(edad_ini, .by_group = TRUE) %>%
  mutate(
    N0  = sum(nx),                    # radix por sexo
    N_x = rev(cumsum(rev(nx))),       # supervivientes al inicio del intervalo
    Lx  = (N_x + lead(N_x))/2 * ancho,      # años-persona en el intervalo
    Lx  = if_else(is.na(Lx), (ancho/2) * 
                    last(N_x), Lx),         # último intervalo abierto
    Tx  = rev(cumsum(rev(Lx))),
    ex  = Tx / N_x,
    lx  = N_x / N0,
    edad_med = edad_ini + ancho/2
  ) %>%
  ungroup()

# --- Figuras ---
# 1) Esperanza de vida (e_x) por sexo
g_ex_sex <- 
  ggplot(tv_sex, aes(x = edad_med, 
                     y = ex, 
                     color = sexo)) +
  geom_line() + 
  geom_point() +
  labs(x = "Edad (años)",
       y = expression(e[x]~"(años)"),
       color = "Sexo",
       title = "Esperanza_vida (e\u2093)") +
  theme_bw()

# 2) Supervivencia (lx) por sexo
g_lx_sex <- 
  ggplot(tv_sex, aes(x = edad_med, 
                     y = lx, 
                     color = sexo)) +
  geom_line() + geom_point() +
  labs(x = "Edad (años)",
       y = expression(l[x]),
       color = "Sexo",
       title = "Supervivencia (l\u2093 = N\u2093 / N\u2092)") +
  theme_bw()

(g_lx_sex | g_ex_sex) + plot_layout(guides = "collect") &
  theme(legend.position = "bottom")
```


```{r, echo=FALSE}
#| label: tbl-c5-5
#| tbl-cap: "Esperanza de vida al nacer (e\u2092) por sexo"

# Tabla base por sexo
resumen_e0 <- 
  tv_sex %>%
  group_by(sexo) %>%
  slice_min(edad_ini, 
            n = 1, 
            with_ties = FALSE) %>%  # toma el primer intervalo (x = 0)
  transmute(sexo, N0 = N0, e0 = round(ex, 2)) %>%
  ungroup()

# Tabla de la esperanza de vida
resumen_e0 %>%
  kbl(booktabs  = TRUE, digits = 2,align = "c",
      longtable = TRUE) %>% 
  kable_classic(full_width = FALSE)

```

------------------------------------------------------------------------

#### Paso 6) Comparación estadística entre sexos (Bootstrap).

```{r, echo=FALSE}
# --- Bootstrap estratificado para la diferencia de e0 entre sexos ---

# Asegurar datos
if (!exists("datos1")) {
  datos1 <- readxl::read_excel("datos.c5.xlsx", sheet = "cement1") %>%
    transmute(
      edad = as.integer(`EDAD INDIVIDUO`),
      nac  = as.integer(`NACIMIENTO`),
      mue  = as.integer(`MUERTE`),
      sexo = as.character(`SEXO`)
    ) %>%
    mutate(edad = if_else(is.na(edad) & !is.na(mue) & !is.na(nac),
                          mue - nac, edad)) %>%
    filter(!is.na(edad), edad >= 0L)
}
if (!exists("ancho")) ancho <- 10

# Función: calcula e0 desde un vector de edades (misma lógica de la tabla de vida)
e0_from_edades <- function(edades, ancho = 10) {
  edades <- edades[is.finite(edades) & edades >= 0]
  if (length(edades) == 0) return(NA_real_)

  cortes <- seq(0, ceiling((max(edades) + 1)/ancho) * ancho, by = ancho)
  bin <- cut(edades, breaks = cortes, right = FALSE,
             include.lowest = TRUE, labels = FALSE)

  nx <- tabulate(bin, nbins = length(cortes) - 1)
  if (sum(nx) == 0) return(NA_real_)

  N_x <- rev(cumsum(rev(nx)))
  Lx  <- (N_x + dplyr::lead(N_x))/2 * ancho
  Lx[is.na(Lx)] <- (ancho/2) * tail(N_x, 1)   # último intervalo abierto
  Tx  <- rev(cumsum(rev(Lx)))

  e0 <- Tx[1] / N_x[1]
  e0
}

# Definir los dos sexos más frecuentes (evita niveles vacíos)
sex_levels <- 
  datos1 %>%
  filter(!is.na(sexo)) %>%
  count(sexo, name = "n") %>%
  arrange(desc(n)) %>%
  pull(sexo)

if (length(sex_levels) < 2) {
  stop("Se requieren al menos dos categorías de sexo con datos para la comparación.")
}
sex_levels <- sex_levels[1:2]

# Para mantener la interpretación ecológica, conviene ordenar: A = M, B = F si existen
if (all(c("M","F") %in% sex_levels)) sex_levels <- c("M","F")

edades_A <- datos1$edad[datos1$sexo == sex_levels[1]]
edades_B <- datos1$edad[datos1$sexo == sex_levels[2]]
nA <- length(edades_A); nB <- length(edades_B)

# e0 observado por sexo y diferencia (B - A)
e0_A <- e0_from_edades(edades_A, ancho = ancho)
e0_B <- e0_from_edades(edades_B, ancho = ancho)
delta_obs <- e0_B - e0_A   # Δe0 = e0(B) - e0(A)

# Bootstrap estratificado
set.seed(123)
B <- 2000

delta_boot <- replicate(B, {
  samp_A <- sample(edades_A, size = nA, replace = TRUE)
  samp_B <- sample(edades_B, size = nB, replace = TRUE)
  e0A_b  <- e0_from_edades(samp_A, ancho = ancho)
  e0B_b  <- e0_from_edades(samp_B, ancho = ancho)
  e0B_b - e0A_b
})

# IC percentil 95%
ci <- quantile(delta_boot, probs = c(0.025, 0.975), na.rm = TRUE)

# p-valor bootstrap aproximado (dos colas) para H0: Δ = 0
pval <- 2 * min(
  mean(delta_boot <= 0, na.rm = TRUE),
  mean(delta_boot >= 0, na.rm = TRUE)
)
```

```{r}
#| label: fig-c5-3
#| fig-cap: Bootstrap estratificado de la diferencia de e_0 entre sexos
#| fig-pos: 'H'

# (Opcional) Histograma de la distribución bootstrap de la diferencia
ggplot(data.frame(delta = delta_boot), aes(x = delta)) +
  geom_histogram(bins = 40) +
  geom_vline(xintercept = delta_obs, linetype = 2) +
  geom_vline(xintercept = ci, linetype = 3) +
  labs(
    x = paste0("Δ e0 = e0(", sex_levels[2], ") - e0(", sex_levels[1], ")"),
    y = "Frecuencia",
    title = ""
  ) +
  theme_bw()
```


```{r, message=FALSE, warning=FALSE, echo=FALSE}
#| label: tbl-c5-6
#| tbl-cap: "Resultados numéricos del Bootstrap"

# Resumen numérico
res_boot <- tibble::tibble(
  sexo_A = sex_levels[1],
  sexo_B = sex_levels[2],
  e0_A   = round(e0_A,1),
  e0_B   = round(e0_B,1),
  diff_B_A = round(delta_obs,1),
  CI2.5  = round(unname(ci[1]),1),
  CI97.5 = round(unname(ci[2]),1),
  valor_p_dos_colas = round(pval,2),
  B = B
)

# Mostrar la tabla base requerida
res_boot %>%
  kbl(booktabs  = TRUE, digits = 2,
      longtable = TRUE) %>% 
  kable_classic(full_width = FALSE)
```

------------------------------------------------------------------------

### 2. Segundo Cementerio Censado

#### Pasos 1 a 3) Lectura, clases de edad y tabla de vida

```{r, echo=FALSE}
#| label: tbl-c5-7
#| tbl-cap: "Cementerio Jardines de Paz. Clases de edad y frecuencias de datos (nx)"

# --- Paso 1) Lectura y depuración ---
datos2 <- readxl::read_excel("datos.c5.xlsx", sheet = "cement2") %>%
  transmute(
    id   = as.integer(`INDIVIDUO`),
    nac  = as.integer(`NACIMIENTO`),
    mue  = as.integer(`MUERTE`),
    edad = as.integer(`EDAD INDIVIDUO`),
    sexo = as.character(`SEXO`)
  ) %>%
  mutate(edad = if_else(is.na(edad) & !is.na(mue) & !is.na(nac),
                        mue - nac, edad)) %>%
  filter(!is.na(edad), edad >= 0L)  # muestra válida

nrow(datos2)  # verificación del número de registros

# --- Paso 2) Clases decenales y frecuencias nx ---
ancho  <- 10
cortes <- seq(0, ceiling((max(datos2$edad) + 1) / ancho) * ancho, by = ancho)

tbl_ini2 <- 
  datos2 %>% 
  mutate(
    bin = cut(edad, breaks = cortes, right = FALSE, include.lowest = TRUE, labels = FALSE),
    edad_ini = cortes[bin],
    es_ultimo = edad_ini == max(cortes) - ancho,
    clase = if_else(es_ultimo,
                    paste0(edad_ini, "+"),
                    paste0(edad_ini, "-", edad_ini + ancho - 1))
  ) %>%
  count(clase, edad_ini, name = "nx") %>%
  arrange(edad_ini)

# --- Paso 3) Estimadores de tabla de vida ---
N0  <- sum(tbl_ini2$nx)
N_x <- rev(cumsum(rev(tbl_ini2$nx)))
Sx  <- (dplyr::lead(N_x) / N_x) %>% tidyr::replace_na(0) %>% round(2)
lx  <- round(N_x / N0, 2)

Lx  <- (N_x + dplyr::lead(N_x))/2 * ancho
Lx[is.na(Lx)] <- (ancho/2) * tail(N_x, 1)   # último intervalo abierto

Tx  <- rev(cumsum(rev(Lx)))
ex  <- round(Tx / N_x, 1)

tabla_vida_jp <- 
  tbl_ini2 %>%
  mutate(
    Nx = N_x, Sx = Sx, lx = lx, Lx = Lx, Tx = Tx, ex = ex,
    edad_med = edad_ini + ancho/2
  )

tabla_vida_jp %>%
  select(-edad_ini, -edad_med) %>% 
  kbl(booktabs = TRUE, digits = 2, longtable = TRUE) %>% 
  kable_classic(full_width = FALSE)
```

------------------------------------------------------------------------

#### Paso 4) Gráficos: supervivencia $l_x$ y de esperanza de vida $e_x$

```{r, echo=FALSE}
#| label: fig-c5-4
#| fig-cap: "Curvas de supervivencia y de esperanza de vida"
#| fig-pos: 'H'

g_lx <- ggplot(tabla_vida_jp, aes(edad_med, lx)) +
  geom_line() + geom_point() +
  labs(x = "Edad (años)", y = expression("Supervivencia"~(l[x])),
       title = "Supervivencia (l\u2093 = N\u2093 / N\u2092)") +
  theme_bw()

g_ex <- ggplot(tabla_vida_jp, aes(edad_med, ex)) +
  geom_line() + geom_point() +
  labs(x = "Edad (años)", y = expression(e[x]~"(años)"),
       title = "Esperanza de vida (e\u2093 = T\u2093 / N\u2093)") +
  theme_bw()

g_lx + g_ex
```

#### Paso 5) Comparativo entre sexos - $e_x$ y $l_x$

```{r, message=FALSE, warning=FALSE, echo=FALSE}
#| label: fig-c5-5
#| fig-cap: Curvas de supervivencia y de esperanza de vida por sexos.
#| fig-pos: 'H'

# Insumos requeridos para la figura (Insumos del Paso 1)
datos2 <- datos2 # Datos del censo al cementerio
ancho  <- 10     # Amplitud de los irtervalos de edad en la tv
cortes <- cortes # Intervalos hasta cubrir la edad máxima observada

# etiquetas para los intervalos (última como "a+")
starts <- head(cortes, -1)
labs   <- paste0(starts, "-", starts + ancho - 1)
labs[length(labs)] <- paste0(starts[length(starts)], "+")

tbl_sex <- 
  datos2 %>%
  mutate(
    clase = cut(edad,
                breaks = cortes,
                right = FALSE,
                include.lowest = TRUE,
                labels = labs),
    edad_ini = as.integer(sub("-.*", "", as.character(clase)))
  ) %>%
  count(sexo, clase, edad_ini, name = "nx") %>%
  arrange(sexo, edad_ini)

# Tabla de vida por cada sexo
tv_sex <- 
  tbl_sex %>%
  group_by(sexo) %>%
  arrange(edad_ini, .by_group = TRUE) %>%
  mutate(
    N0  = sum(nx),                    # radix por sexo
    N_x = rev(cumsum(rev(nx))),       # supervivientes al inicio del intervalo
    Lx  = (N_x + lead(N_x))/2 * ancho,      # años-persona en el intervalo
    Lx  = if_else(is.na(Lx), (ancho/2) * 
                    last(N_x), Lx),         # último intervalo abierto
    Tx  = rev(cumsum(rev(Lx))),
    ex  = Tx / N_x,
    lx  = N_x / N0,
    edad_med = edad_ini + ancho/2
  ) %>%
  ungroup()

# --- Figuras ---
# 1) Esperanza de vida (e_x) por sexo
g_ex_sex <- 
  ggplot(tv_sex, aes(x = edad_med, 
                     y = ex, 
                     color = sexo)) +
  geom_line() + 
  geom_point() +
  labs(x = "Edad (años, punto medio del intervalo)",
       y = expression(e[x]~"(años)"),
       color = "Sexo",
       title = "Esperanza_vida (e\u2093)") +
  theme_bw()

# 2) Supervivencia (lx) por sexo
g_lx_sex <- 
  ggplot(tv_sex, aes(x = edad_med, 
                     y = lx, 
                     color = sexo)) +
  geom_line() + geom_point() +
  labs(x = "Edad (años, punto medio del intervalo)",
       y = expression(l[x]),
       color = "Sexo",
       title = "Supervivencia (l\u2093 = N\u2093 / N\u2092)") +
  theme_bw()

(g_lx_sex | g_ex_sex) + plot_layout(guides = "collect") &
  theme(legend.position = "bottom")
```

```{r, echo=FALSE}
#| label: tbl-c5-8
#| tbl-cap: "Esperanza de vida al nacer (e\u2092) por sexo"

# Tabla base por sexo
resumen_e0 <- 
  tv_sex %>%
  group_by(sexo) %>%
  slice_min(edad_ini, 
            n = 1, 
            with_ties = FALSE) %>%  # toma el primer intervalo (x = 0)
  transmute(sexo, N0 = N0, e0 = round(ex, 2)) %>%
  ungroup()

# Tabla
resumen_e0 %>%
  kbl(booktabs  = TRUE, digits = 2,
      longtable = TRUE, align = "c") %>% 
  kable_classic(full_width = FALSE)

```

------------------------------------------------------------------------

#### Paso 6) Comparación estadística entre sexos (Bootstrap).

```{r, echo=FALSE}
# --- Bootstrap estratificado para Δe0 = e0(F) - e0(M) ---

# Asegurar datos y ancho
if (!exists("datos2")) {
  datos2 <- readxl::read_excel("datos.c5.xlsx", sheet = "cement2") %>%
    transmute(
      edad = as.integer(`EDAD INDIVIDUO`),
      nac  = as.integer(`NACIMIENTO`),
      mue  = as.integer(`MUERTE`),
      sexo = as.character(`SEXO`)
    ) %>%
    mutate(edad = if_else(is.na(edad) & !is.na(mue) & !is.na(nac), mue - nac, edad)) %>%
    filter(!is.na(edad), edad >= 0L)
}
if (!exists("ancho")) ancho <- 10

# Función e0 (idéntica a la del cementerio anterior, con correcciones mínimas)
e0_from_edades <- function(edades, ancho = 10) {
  edades <- edades[is.finite(edades) & edades >= 0]
  if (length(edades) == 0) return(NA_real_)
  cortes <- seq(0, ceiling((max(edades) + 1)/ancho) * ancho, by = ancho)
  bin <- cut(edades, breaks = cortes, right = FALSE,
             include.lowest = TRUE, labels = FALSE)
  nx  <- tabulate(bin, nbins = length(cortes) - 1)
  if (sum(nx) == 0) return(NA_real_)
  N_x <- rev(cumsum(rev(nx)))
  Lx  <- (N_x + dplyr::lead(N_x))/2 * ancho
  Lx[is.na(Lx)] <- (ancho/2) * tail(N_x, 1)
  Tx  <- rev(cumsum(rev(Lx)))
  Tx[1] / N_x[1]
}

# Definir niveles y forzar orden: A = M, B = F si existen
sex_levels <- datos2 %>%
  filter(!is.na(sexo)) %>%
  count(sexo, name = "n") %>%
  arrange(desc(n)) %>%
  pull(sexo)

if (length(sex_levels) < 2) stop("Se requieren al menos dos sexos con datos.")

sex_levels <- sex_levels[1:2]
if (all(c("M","F") %in% sex_levels)) sex_levels <- c("M","F")  # A=M, B=F

edades_M <- datos2$edad[datos2$sexo == sex_levels[1]]
edades_F <- datos2$edad[datos2$sexo == sex_levels[2]]

nM <- length(edades_M); nF <- length(edades_F)

e0_M <- e0_from_edades(edades_M, ancho = ancho)
e0_F <- e0_from_edades(edades_F, ancho = ancho)

delta_obs <- e0_F - e0_M   # Δe0 = e0(F) - e0(M)

set.seed(123)
B <- 2000
delta_boot <- replicate(B, {
  samp_M <- sample(edades_M, size = nM, replace = TRUE)
  samp_F <- sample(edades_F, size = nF, replace = TRUE)
  e0_from_edades(samp_F, ancho = ancho) - e0_from_edades(samp_M, ancho = ancho)
})

ci <- quantile(delta_boot, probs = c(0.025, 0.975), na.rm = TRUE)

pval <- 2 * min(
  mean(delta_boot <= 0, na.rm = TRUE),
  mean(delta_boot >= 0, na.rm = TRUE)
)
```

```{r,  echo=FALSE}
#| label: fig-c5-6
#| fig-cap: "Bootstrap estratificado de la diferencia de e0 entre sexos (Δe0 = e0(F) − e0(M))"
#| fig-pos: 'H'

ggplot(data.frame(delta = delta_boot), aes(x = delta)) +
  geom_histogram(bins = 40) +
  geom_vline(xintercept = delta_obs, linetype = 2) +
  geom_vline(xintercept = ci, linetype = 3) +
  labs(x = "Δ e0 = e0(F) - e0(M)",
       y = "Frecuencia",
       title = "Bootstrap estratificado de la diferencia de e0 entre sexos") +
  theme_bw()
```


```{r, message=FALSE, warning=FALSE, echo=FALSE}
#| label: tbl-c5-9
#| tbl-cap: "Resultados numéricos del Bootstrap"

res_boot <- tibble::tibble(
  e0_M   = round(e0_M, 1),
  e0_F   = round(e0_F, 1),
  diff_F_M = round(delta_obs, 1),
  CI2.5  = round(unname(ci[1]), 1),
  CI97.5 = round(unname(ci[2]), 1),
  valor_p_bootstrap = round(pval, 3),
  B = B
)

res_boot %>%
  kbl(booktabs = TRUE, digits = 2, longtable = TRUE) %>% 
  kable_classic(full_width = FALSE)
```

------------------------------------------------------------------------

#### Paso 7) Comparación de la esperanza de vida y la supervivencia entre cementerios

```{r, echo=FALSE}
#| label: fig-c5-7
#| fig-cap: Curvas de Supervivencia y de Esperanza de Vida entre cementerios
#| fig-pos: 'H'

# Combinar y etiquetar
comp <- 
  dplyr::bind_rows(
  tabla_vida_sm %>% mutate(cementerio = "San Miguel"),
  tabla_vida_jp %>% mutate(cementerio = "Jardines de Paz")
)

# g_lx: Supervivencia proporcional (l_x)
g_lx <- ggplot(comp, aes(edad_med, lx, color = cementerio)) +
  geom_line() + 
  geom_point() +
  labs(x = "Edad (años)", y = expression("Supervivencia"~(l[x])),
       title = "Supervivencia") +
  theme_bw()

# g_ex: Esperanza de vida (e_x)
g_ex <- ggplot(comp, aes(edad_med, ex, color = cementerio)) +
  geom_line() + 
  geom_point() +
  labs(x = "Edad (años)", y = expression(e[x]~"(años)"),
       title = "Esperanza_vida") +
  theme_bw()

(g_lx | g_ex) + 
  plot_layout(guides = "collect") &
  theme(legend.position = "bottom")
```

------------------------------------------------------------------------

#### Paso 8) Tamaño mínimo de muestra y prueba de potencia para la tabla de vida elaborada

------------------------------------------------------------------------

##### a.) Analítica rápida (media edad al morir como proxy de $e_0$)

```{r, message=FALSE, warning=FALSE, echo=FALSE}
#| label: tbl-c5-10
#| tbl-cap: "Resultados de la prueba analítica rápida"

if (!exists("datos")) {
  datos <- readxl::read_excel("datos.c5.xlsx", sheet = "cement1") %>%
    dplyr::transmute(
      edad = as.integer(`EDAD INDIVIDUO`),
      nac  = as.integer(`NACIMIENTO`),
      mue  = as.integer(`MUERTE`)
    ) %>%
    dplyr::mutate(edad = dplyr::if_else(is.na(edad) & !is.na(mue) & !is.na(nac),
                                        mue - nac, edad)) %>%
    dplyr::filter(!is.na(edad), edad >= 0L)
}

alpha  <- 0.05   # 95% de confianza
h_mean <- 1      # margen objetivo (años) para la media
z      <- qnorm(1 - alpha/2)
s_edad <- stats::sd(datos$edad, na.rm = TRUE)
n_obs  <- nrow(datos)

n_req_mean <- ceiling((z * s_edad / h_mean)^2)
h_obs_mean <- z * s_edad / sqrt(n_obs)

tabla <-
  dplyr::tibble(
    Metodo                = "Analítico (edad prom.- proxy de e0)",
    `n requerido`         = n_req_mean,
    `n observado`         = n_obs,
    `h objetivo (años)`   = h_mean,
    `h  con n_obs`        = round(h_obs_mean, 2)
  )

# Resultados de la prueba analítica rápida
tabla %>%
  kbl(booktabs  = TRUE, digits = 2,
      longtable = TRUE) %>% 
  kable_classic(full_width = FALSE)
```

------------------------------------------------------------------------

##### b.) Bootstrap de $e_0$ con el mismo esquema de tabla de vida

```{r, echo=FALSE}
#| label: tbl-c5-11
#| tbl-cap: "Resultados de la prueba Bootstrap"
#| message: false
#| warning: false

if (!exists("ancho")) ancho <- 10

# Asegurar objeto 'datos' con columna 'edad'
if (!exists("datos") || !("edad" %in% names(datos))) {
  datos <- readxl::read_excel("datos.c5.xlsx", sheet = "cement1") %>%
    dplyr::transmute(
      edad = as.integer(`EDAD INDIVIDUO`),
      nac  = as.integer(`NACIMIENTO`),
      mue  = as.integer(`MUERTE`)
    ) %>%
    dplyr::mutate(
      edad = dplyr::if_else(is.na(edad) & !is.na(mue) & !is.na(nac),
                            mue - nac, edad)
    ) %>%
    dplyr::filter(!is.na(edad), is.finite(edad), edad >= 0L)
}

# Función: e0 a partir de edades (mismo esquema de tabla de vida)
e0_edades <- function(edades, ancho = 10) {
  edades <- edades[is.finite(edades) & edades >= 0]
  if (length(edades) == 0) return(NA_real_)

  cortes <- seq(0, ceiling((max(edades) + 1) / ancho) * ancho, by = ancho)

  # bins como índices 1..(k), manteniendo include.lowest correcto
  bin <- cut(edades, breaks = cortes, right = FALSE,
             include.lowest = TRUE, labels = FALSE)

  # frecuencias por clase (no pierde clases vacías)
  nx <- tabulate(bin, nbins = length(cortes) - 1)
  if (sum(nx) == 0) return(NA_real_)

  N_x <- rev(cumsum(rev(nx)))

  Lx <- (N_x + dplyr::lead(N_x)) / 2 * ancho
  Lx[is.na(Lx)] <- (ancho / 2) * tail(N_x, 1)  # último intervalo abierto

  Tx <- rev(cumsum(rev(Lx)))
  Tx[1] / N_x[1]
}

set.seed(123)
n_obs  <- nrow(datos)
grid_n <- seq(min(100, n_obs), n_obs, by = 50)
B      <- 400
h_e0   <- 1

res <- lapply(grid_n, function(ni) {
  e0_vals <- replicate(B, {
    edades_i <- sample(datos$edad, size = ni, replace = TRUE)
    e0_edades(edades_i, ancho = ancho)
  })
  e0_vals <- e0_vals[is.finite(e0_vals)]
  q <- quantile(e0_vals, probs = c(0.025, 0.5, 0.975), na.rm = TRUE)

  dplyr::tibble(
    n           = ni,
    e0_mediana  = round(unname(q[2]), 2),
    e0_menor    = round(unname(q[1]), 2),
    e0_mayor    = round(unname(q[3]), 2),
    semianchura = round((q[3] - q[1]) / 2, 2)
  )
})

res_boot <- dplyr::bind_rows(res)

# Resultados de la prueba Bootstrap
res_boot %>%
  kbl(booktabs  = TRUE, digits = 2,
      longtable = TRUE) %>% 
  kable_classic(full_width = FALSE)

```


```{r, echo=FALSE}
#| label: tbl-c5-12
#| tbl-cap: "Resultados del objetivo de un margen de un año"

n_recomendado <- 
  res_boot %>%
  dplyr::filter(semianchura <= h_e0) %>%
  dplyr::slice_min(n, n = 1, with_ties = FALSE) %>%
  dplyr::pull(n)

tabla <-
dplyr::tibble(
  `h_e0 objetivo (años)` = h_e0,
  `n recomendado`        = ifelse(length(n_recomendado)==0, NA_integer_, n_recomendado),
  `n observado`          = n_obs
)

# Resultados del objetivo de 1 año
res_boot %>%
  kbl(booktabs  = TRUE, digits = 2,
      longtable = TRUE) %>% 
  kable_classic(full_width = FALSE)
```


```{r, echo=FALSE}
#| label: fig-c5-8
#| fig-cap: Curva de precisión de e0 vs tamaño de muestra (bootstrap)
#| fig-pos: 'H'

ggplot(res_boot, aes(x = n, y = semianchura)) +
  geom_line() + 
  geom_point() +
  geom_hline(yintercept = h_e0, linetype = 2) +
  labs(x = "Tamaño de muestra (n tumbas)",
       y = "Semianchura del IC 95% de e0 (años)",
       title = "") +
  theme_bw()
```


------------------------------------------------------------------------

\newpage

## A.2 Caso guiado: Análisis de tablas de vida con datos clásicos (Gotelli)

#### Paso 1) Cargar la base de datos que contiene los tres estimadores iniciales ($x, Nx, mx$)

```{r, echo=FALSE}
#| label: tbl-c5-13
#| tbl-cap: "Tabla de vida con los estimadores iniciales"

tabla <- read_excel("datos.c5.xlsx", sheet = "gotelli") 

# Organización de la tabla inicial
tabla <-
  tabla %>% 
  mutate(
    x  = as.numeric(x),
    Nx = as.numeric(Nx),
    mx = as.numeric(mx)
  ) %>%
  arrange(x)

# Mostrar la tabla base requerida
tabla %>%
  kbl(booktabs  = TRUE, digits = 2,
      longtable = TRUE) %>% 
  kable_classic(full_width = FALSE)
```

------------------------------------------------------------------------

#### Paso 2) Construcción de la tabla de vida hasta la esperanza de vida

```{r, echo=FALSE}
#| label: tbl-c5-14
#| tbl-cap: "Tabla de vida de la población hipotética"

tabla_v <- 
  tabla %>%
  mutate(
    Bx      = Nx * mx,
    N0      = first(Nx), 
    `mx+1`  = lead(mx, default = 0),   # Requerido para Fx post
    lx      = Nx / N0,
    `lx+1`  = lead(lx, default = 0),
    dx      = lx - `lx+1`,
    qx      = if_else(lx > 0, dx / lx, NA_real_),
    px      = 1 - qx,
    `Nx+1`  = lead(Nx, default = 0),
    Sx      = `Nx+1` / Nx,
    Lx      = (Nx + `Nx+1`) / 2,
    Tx      = rev(cumsum(rev(Lx))),
    ex      = Tx / Nx,
    `lx.mx`   = lx * mx,
    `x.lx.mx` = x  * `lx.mx`
  )

tabla_v %>%
  select(x, Nx, mx, Bx, lx, dx, qx, px, Sx, 
         `lx.mx`, `x.lx.mx`, Lx, Tx, ex) %>%
  kbl(booktabs  = TRUE, digits = 2,
      longtable = TRUE) %>% 
  kable_classic(full_width = FALSE)
```

------------------------------------------------------------------------

#### Paso 3) Cálculo de estadísticos demográficos basados en la tabla de vida

```{r, echo=FALSE}
#| label: tbl-c5-15
#| tbl-cap: "Estadísticos demográficos generales"
#| message: false
#| warning: false

#  1. Estadísticos generales 
Ro <- sum(tabla_v$`lx.mx`,   na.rm = TRUE)        # Tasa reproductiva neta
Tg <- sum(tabla_v$`x.lx.mx`, na.rm = TRUE) / Ro   # Tiempo generacional
r_est <- log(Ro) / Tg                             # r estimado

# 2. Función de euler
euler <- 
      function(rr) 
      sum(tabla_v$lx * tabla_v$mx * 
      exp(-rr * tabla_v$x), na.rm = TRUE) - 1

# 3. Cálculo de r exacto
r <- uniroot(euler, interval = c(-2, 2))$root
r <- round(r,3)

# 4. Cálculo de lambda
lambda <- exp(r)

# 5. Organización de los estadísticos generales
estad <-
tibble::tibble(
  `Tasa reprod. neta (Ro)`      = Ro,
  `Tiempo gen. (T)`             = Tg,
  `r_est = ln(R0)/T`            = r_est,
  `r (Euler)`                   = r,
  `Lambda = exp(r)`             = lambda
) 

# 6. Tabulación
estad %>%
  mutate(across(everything(), ~ round(., 3))) %>%
  kbl(booktabs  = TRUE, digits = 2,
      longtable = TRUE) %>% 
  kable_classic(full_width = FALSE)
```

------------------------------------------------------------------------

#### Paso 4) Estimadores de estructura de edad - $F_{(pre)},\ F_{(post)},\ c_{(x)},\  v_{(x)}$.


```{r, echo=FALSE}
#| label: tbl-c5-16
#| tbl-cap: "Estimadores de estructura de edad"

library(dplyr)
library(kableExtra)

# Extraer S0 (supervivencia inicial)
S0 <- tabla_v %>%
  filter(x == 0) %>%
  pull(Sx) %>%
  .[1]

tabla2 <- tabla_v %>%
  arrange(x) %>%
  mutate(
    # ---------------------------------------------------
    # 1) FECUNDIDADES "LISTAS PARA MATRIZ"
    # ---------------------------------------------------
    
    # F(pre): inicia en m1 * S0
    Fpre  = ifelse(x == max(x), 0, S0 * lead(mx)),
    
    # F(post): alineado como en tu Excel → Sx * m_{x+1}
    Fpost = ifelse(x == max(x), 0, Sx * lead(mx)),
    
    # ---------------------------------------------------
    # 2) DISTRIBUCIÓN ESTABLE c(x)
    # ---------------------------------------------------
    
    lx_e_rx = lx * exp(-r * x),
    cx      = lx_e_rx / sum(lx_e_rx, na.rm = TRUE),
    
    # ---------------------------------------------------
    # 3) VALOR REPRODUCTIVO v(x)
    # ---------------------------------------------------
    
    erx_lx        = exp(r * x) / lx,
    e_ry_ly_my    = exp(-r * x) * lx * mx,
    Se_ry_ly_my   = rev(cumsum(rev(e_ry_ly_my))),
    vx            = erx_lx * Se_ry_ly_my,
    vx_norm       = vx / vx[1]
  ) %>%
  select(
    x, Nx, lx, mx, Sx,
    Fpre, Fpost,
    lx_e_rx, cx,
    vx, vx_norm
  ) %>%
  mutate(across(where(is.numeric), ~ round(., 3)))


#-------
#* Estos estimadores también se pueden tabular en select()
#*  erx_lx, e_ry_ly_my, Se_ry_ly_my 
#* Y se incluyen en el siguiente kbl() como:  
# "e^{rx}/lx","e^{-ry}·ly·my)", "Σ(e^{-ry}·ly·my)"  
# Se excluyen para resumir el tamaño de la tabla
#-------


# Impresión tabla final
tabla2 %>%
  kbl(digits = 2,
      col.names = c(
        "x","Clase_C","Nx","mx","Sx",
        "F(pre)","F(post)",
        "lx·e^{-rx}","c(x)",
        "v(x)","v(x).norm"
      ),
      booktabs  = TRUE) %>% 
  kable_classic(full_width = FALSE) %>% 
  kable_styling(
    full_width = FALSE,
    font_size  = 10,
    latex_options = c("repeat_header")  # ok con longtable
  )
```

------------------------------------------------------------------------

\newpage

## B. Caso guiado: Proyección de poblaciones estructuradas por edad (Leslie)

------------------------------------------------------------------------

#### Paso 1. Estimadores de estructura de edad: $F_{(pre)},\ F_{(post)},\ S_{(x)},\ c_{(x)},\  v_{(x)}$.

```{r, echo=FALSE}
#-------
# Se incluyen en el siguiente kbl() como:  
# "e^{rx}/lx","e^{-ry}·ly·my)", "Σ(e^{-ry}·ly·my)"  
# Se excluyen para resumir el tamaño de la tabla
#-------

# Impresión de la tabla
tabla2 %>%
  kbl(digits = 2,
    col.names = c(
      "x","Nx","lx","mx","Sx",
      "F(pre)","F(post)",
      "lx·e^{-rx}","c(x)",
      "v(x)","v(x) norm"
    ),
      booktabs  = TRUE) %>% 
  kable_classic(full_width = FALSE) %>% 
  kable_styling(
    full_width = FALSE,
    font_size  = 10,
    latex_options = c("repeat_header")  
  )
```

------------------------------------------------------------------------

#### Paso 2. Matrices de Leslie: $L$ (pre y post reproductivas)

```{r, message=FALSE, warning=FALSE, echo=FALSE}
# Cargar la base de datos "tabla2"
library(readr)
tabla2 <- read_xlsx("datos.c5.xlsx", sheet = "t.vida")

# -----------------------------
# Vectores necesarios
# -----------------------------
edades  <- tabla2$x        # edades: 0,1,2,3,4
Fpre    <- tabla2$Fpre     # fecundidades pre-reproductivas
Fpost   <- tabla2$Fpost    # fecundidades post-reproductivas
Sx      <- tabla2$Sx       # supervivencia de x -> x+1  (S0, S1, ..., S_(k-1); último suele ser 0)
k       <- length(edades)  # aquí: 5

# Chequeos mínimos
stopifnot(k >= 2, length(Fpre) >= k, length(Fpost) >= k, length(Sx) >= k-1)

# =============================
# Matriz de Leslie PRE (4x4)
#  - Trunca la última edad (no aporta fecundidad/continuación)
#  - Subdiagonal inicia en S1 (transición 1->2, 2->3, 3->4 dentro del truncamiento)
# =============================
k_pre       <- k - 1                 # 4
edades_pre  <- edades[1:k_pre]       # 0..3
Fpre_pre    <- Fpre[1:k_pre]         # Fpre para 0..3

# Subdiagonal PRE: S1, S2, S3 (longitud = k_pre-1)
stopifnot(length(Sx) >= k_pre)       # necesitas al menos S3
Sx_pre      <- Sx[2:k_pre]

L_pre <- matrix(0, nrow = k_pre, ncol = k_pre)
L_pre[1, ] <- Fpre_pre
if (k_pre > 1) {
  L_pre[cbind(2:k_pre, 1:(k_pre - 1))] <- Sx_pre
}

dimnames(L_pre) <- list(paste0("Edad_", edades_pre),
                        paste0("Edad_", edades_pre))

# =============================
# Matriz de Leslie POST (5x5)
#  - Completa (todas las edades)
#  - Subdiagonal inicia en S0 (transición 0->1)
# =============================
L_post <- matrix(0, nrow = k, ncol = k)
L_post[1, ] <- Fpost
if (k > 1) {
  # subdiagonal: filas 2:k, columnas 1:(k-1) reciben S0..S_(k-2)
  L_post[cbind(2:k, 1:(k - 1))] <- Sx[1:(k - 1)]
}

dimnames(L_post) <- list(paste0("Edad_", edades),
                         paste0("Edad_", edades))

# -----------------------------
# Impresión
# -----------------------------
kable(L_pre,
      booktabs = TRUE,
      digits = 2,
      align = "c") %>%
  kable_styling(full_width = FALSE,
                position = "center",
                font_size = 9,
                latex_options = c("hold_position", "scale_down"))

kable(L_post,
      booktabs = TRUE,
      digits = 2,
      align = "c") %>%
  kable_styling(full_width = FALSE,
                position = "center",
                font_size = 9,
                latex_options = c("hold_position", "scale_down"))
```

------------------------------------------------------------------------

#### Paso 3. Modelación matricial multi-edad (pre y post reproductiva)

##### a.) Proyección post-reproductiva

------------------------------------------------------------------------

**Paso 1.** Cargar el vector de Edades $(N_t)$ y el número de periodos a
proyectar en el modelo $(t)$.

```{r, echo=FALSE}
# Población inicial (hipotética)
Nt <- tabla_v$Nx
Nt

# Número de periodos a proyectar en el modelo
t <- 12
t
```

**Paso 2.** Función `modelo_pob` para automatizar
$(N_{(t+1)} = L \cdot N_{(t)})$

```{r, echo=FALSE}
# Funcion (modelo_pob) para modelar la población por las diferentes Edades en el tiempo.
# 1) Elementos de la modelación (Matriz de Leslie - L, Vector de Abundancias - Nt y Periodos a modelar - t)
library(purrr)  # proporciona set_names()

modelo_pob <- function(L, Nt, t) {
  k <- length(Nt)
  out <- matrix(NA_real_, nrow = t + 1, ncol = k)
  out[1, ] <- Nt
  for (i in 1:t) out[i + 1, ] <- L %*% out[i, ]
  as.data.frame(out) %>% 
    purrr::set_names(paste0("Edad_", seq_len(k)))
}
```

**Paso 3.** Simulación de la proyección $(N_{(t+1)} = L\ . N_{(t)})$
(@tbl-c5-17)

```{r, echo=FALSE}
#| label: tbl-c5-17
#| tbl-cap: "Resumen de la simulación de la proyección del vector de edades, para los seis primeros intervalos de tiempo"

# 1) Usar la función creada para el producto L x Nt
simulacion <- modelo_pob(as.matrix(L_post), Nt, t)

# 2) Crear la columna Tiempo
simulacion <- simulacion %>%
  mutate(Tiempo = 0:(nrow(simulacion)-1))

# 3) Reordenar columnas para que Tiempo sea la primera columna
simulacion <- simulacion %>%
  select(Tiempo, everything())

# 4) Visualización rápida (redondeo)
colnames(simulacion) <- c("Tiempo", "Edad_0","Edad_1",
                          "Edad_2","Edad_3","Edad_4")

# 5) Mostrar un resumen redondeado
head(round(simulacion)) %>%
  kbl(booktabs  = TRUE, 
      longtable = TRUE) %>% 
  kable_classic(full_width = FALSE)

```

```{r, echo=FALSE}
#| label: tbl-c5-18
#| tbl-cap: "Resumen de la simulación post-reproductiva en formato largo"

# 6) Convertir a formato largo
simulacion_l <- simulacion %>%
  pivot_longer(cols = -Tiempo, 
               names_to = "Edad", 
               values_to = "Abundancia") %>%
  mutate(Abundancia = round(Abundancia, 0))

# Mostrar un resumen de la simulación en formato largo
head(simulacion_l) %>%
  kbl(booktabs  = TRUE, 
      longtable = TRUE) %>% 
  kable_classic(full_width = FALSE)
```

**Paso 4.** Figura de la proyección multi-Edad

```{r, echo=FALSE}
#| label: fig-c5-9
#| fig-cap: Proyección post-reproductiva de la población por las diferentes edades censadas
#| fig-pos: 'H'

ggplot(simulacion_l, aes(x = Tiempo, y = Abundancia, color = Edad)) +
  geom_point(size = 3) +
  geom_line() +
  labs(x = "Períodos de tiempo (años)",
       y = "Densidad (Nx)",
       color = "Edades",
       title = "Proyección Post-Reproductiva") +
  scale_x_continuous(breaks = seq(min(simulacion_l$Tiempo),
                                  max(simulacion_l$Tiempo), by = 2)) +
  theme_bw() +
  theme(axis.text = element_text(size = 13),
        axis.title.x = element_text(size = 13),
        axis.title.y = element_text(size = 13),
        panel.grid.major = element_blank(),
        panel.grid.minor = element_blank())
```

------------------------------------------------------------------------

**Paso 5.** Tasa de crecimiento asintótica ($\lambda$), distribución
estable por Edades $c_x$ y valor reproductivo normalizado $v_x^{norm}$
del censo post-reproductivo.

```{r, echo=FALSE, message=FALSE, warning=FALSE}
# =========================================
# Autovalores / Autovectores de L_post
# =========================================
A <- as.matrix(L_post)

# 1) Autovalor y autovector derecho (estructura estable)
eigR <- eigen(A)

posR   <- which.max(Mod(eigR$values))     # índice del autovalor dominante
lambda <- Re(eigR$values[posR])           # λ (dominante)
w      <- Re(eigR$vectors[, posR])        # autovector derecho asociado
cx     <- w / sum(w)                      # distribución estable c_x

# 2) Autovector izquierdo (valor reproductivo)
eigL <- eigen(t(A))

posL   <- which.max(Mod(eigL$values))     # dominante para la transpuesta
v      <- Re(eigL$vectors[, posL])        # autovector izquierdo asociado
v_norm <- v / v[1]                        # normalización: v0 = 1

if (sum(cx) < 0) cx <- -cx
if (v_norm[1] < 0) v_norm <- -v_norm

# 3) Tasa instantánea
r <- log(lambda)

# ----------- Salidas ordenadas -----------
cat("a) Tasa instantánea de aumento (r)\n\n")
print(round(r, 6))

cat("\n\nb) Tasa finita post-reproductiva (lambda)\n\n")
print(round(lambda, 6))

cat("\n\nc) Distribución estable de edades (c_x)\n\n")
print(round(setNames(cx, rownames(A)), 5))

cat("\n\nd) Valor reproductivo normalizado (v_x^norm)\n\n")
print(round(setNames(v_norm, rownames(A)), 5))
```

------------------------------------------------------------------------

##### b.) Proyección pre-reproductiva

-   **Paso 1.** Cargar el vector de Edades $(N_t)$

-   **Paso 2.** Función `modelo_pob` para automatizar
    $(N_{t+1} = L \cdot N_{t})$

**Paso 3.** Simulación de la proyección $(N_{t+1} = L\ . N_{t})$

```{r, echo=FALSE}
#| label: tbl-c5-19
#| tbl-cap: "Resumen de la simulación de la proyección del vector de edades, para los seis primeros intervalos de tiempo"

# 1) Usar la función creada para el producto L x Nt
Nt_pre <- Nt[1:4]   
t_pre  <- 12

simulacion <- modelo_pob(as.matrix(L_pre), Nt_pre, t_pre)


# 2) Crear la columna Tiempo
simulacion <- 
  simulacion %>%
  mutate(Tiempo = 0:(nrow(simulacion)-1))

# 3) Reordenar columnas para que Tiempo sea la primera columna
simulacion <- 
  simulacion %>%
  select(Tiempo, everything())

# 4) Visualización rápida (redondeo)
colnames(simulacion) <- c("Tiempo", "Edad_0","Edad_1",
                          "Edad_2", "Edad_3")
# 5) Mostrar un resumen redondeado
head(round(simulacion)) %>%
  kbl(booktabs  = TRUE, 
      longtable = TRUE) %>% 
  kable_classic(full_width = FALSE)

```


```{r, message=FALSE, echo=FALSE}
#| label: tbl-c5-20
#| tbl-cap: "Resumen de la simulación en formato largo"

# 3) Convertir a formato largo
simulacion_l <- 
  simulacion %>%
  pivot_longer(cols = -Tiempo, 
               names_to = "Edad", 
               values_to = "Abundancia") %>%
  mutate(Abundancia = round(Abundancia, 0))

# Mostrar un resumen de la simulación en formato largo
head(simulacion_l) %>%
  kbl(booktabs  = TRUE,
      longtable = TRUE) %>% 
  kable_classic(full_width = FALSE)
```

**Paso 4.** Figura de la proyección multi-Edad (@fig-c5-10)

```{r, message=FALSE, warning=FALSE, echo=FALSE}
#| label: fig-c5-10
#| fig-cap: Proyección pe-reproductiva de la población por las diferentes edades censadas
#| fig-pos: 'H'

ggplot(simulacion_l, aes(x = Tiempo, y = Abundancia, color = Edad)) +
  geom_point(size = 3) +
  geom_line() +
  labs(x = "Períodos de tiempo (años)",
       y = "Densidad (Nx)",
       color = "Edades",
       title = "Proyección Pre-Reproductiva") +
  scale_x_continuous(breaks = seq(min(simulacion_l$Tiempo),
                                  max(simulacion_l$Tiempo), by = 2)) +
  theme_bw() +
  theme(axis.text = element_text(size = 13),
        axis.title.x = element_text(size = 13),
        axis.title.y = element_text(size = 13),
        panel.grid.major = element_blank(),
        panel.grid.minor = element_blank())
```

------------------------------------------------------------------------

**Paso 6.** Tasa de crecimiento asintótica ($\lambda$), distribución
estable por Edades $c_x$ y valor reproductivo normalizado $v_x^{norm}$
del censo pre-reproductivo.

```{r, echo=FALSE}
# =========================================
# Autovalores / Autovectores de L_pre
# =========================================
A <- as.matrix(L_pre)

# 1) Autovalor y autovector derecho (estructura estable)
eigR <- eigen(A)

posR   <- which.max(Mod(eigR$values))
lambda <- Re(eigR$values[posR])
w      <- Re(eigR$vectors[, posR])
cx     <- w / sum(w)

# 2) Autovector izquierdo (valor reproductivo)
eigL <- eigen(t(A))

posL   <- which.max(Mod(eigL$values))
v      <- Re(eigL$vectors[, posL])
v_norm <- v / v[1]     # v0 = 1

if (sum(cx) < 0) cx <- -cx
if (v_norm[1] < 0) v_norm <- -v_norm

# 3) Tasa instantánea
r <- log(lambda)

# ----------- Salidas ordenadas -----------
cat("a) Tasa instantánea de aumento (r)\n\n")
print(round(r, 6))

cat("\n\nb) Tasa finita pre-reproductiva (lambda)\n\n")
print(round(lambda, 6))

cat("\n\nc) Distribución estable de edades (c_x)\n\n")
print(round(setNames(cx, rownames(A)), 4))

cat("\n\nd) Valor reproductivo normalizado (v_x^norm)\n\n")
print(round(setNames(v_norm, rownames(A)), 4))
```

------------------------------------------------------------------------

#### Paso 4. Cálculos especiales. Análisis de Sensibilidad y Elasticidad

###### a.) Análisis de Sensibilidad

**Paso 1**. Cargar la matriz de transición de Leslie ($L_{post}$).

```{r, echo=FALSE}
L <- as.matrix(L_post)
round(L,2)
```


**Paso 2**. Cálculo del estimador de sensibilidad de la matriz

```{r, echo=FALSE}
# ---------------------------------------------------------
# Matriz de proyección (Leslie post-reproductiva)
L <- as.matrix(L_post)

# ---------------------------------------------------------
# 1) Autovalor dominante (λ) y autovector derecho (w)
# - λ: tasa finita asintótica de crecimiento poblacional.
# - w: estructura estable de edades (vector propio derecho).
eigR  <- eigen(L)
posR  <- which.max(Mod(eigR$values))     # índice del autovalor dominante 
lambda <- Re(eigR$values[posR])          # λ (parte real)
w     <- Re(eigR$vectors[, posR])        # w: autovector derecho asociado a λ

# ---------------------------------------------------------
# 2) Autovector izquierdo (v)
# - v: valor reproductivo por edad (vector propio izquierdo).
eigL <- eigen(t(L))
posL <- which.max(Mod(eigL$values))      # índice dominante en L^T
v    <- Re(eigL$vectors[, posL])         # v: autovector izquierdo asociado a λ

# ---------------------------------------------------------
# 3) Ajuste de signo (opcional)
# Este paso solo evita signos negativos
# en w y v para facilitar la interpretación ecológica.
if (sum(w) < 0) w <- -w
if (sum(v) < 0) v <- -v

# ---------------------------------------------------------
# 4) Normalización biortogonal: v^T w = 1
v <- v / as.numeric(t(v) %*% w)

# ---------------------------------------------------------
# 5) Matriz de sensibilidad S_ij
S <- outer(v, w)
round(S, 3)
```

------------------------------------------------------------------------

###### b.) Análisis de Elasticidad

**Paso 1**. Cargar la matriz de transición de Leslie ($L$).

```{r, message=FALSE, echo=FALSE}
L <- as.matrix(L_post)
round(L,2)
```

**Paso 2**. Cálculo de la matriz de elasticidad $e_{ij}$.

```{r, echo=FALSE}
E <- (L / lambda) * S
round(E, 3)
```

```{r}
sum(E)
```


------------------------------------------------------------------------

\newpage

## C. Caso guiado: Modelos estructurados por estados de crecimiento (Lefkovitch)

#### Paso 1) Cargar y explorar datos del censo


```{r, echo=FALSE}
#| label: tbl-c5-21
#| tbl-cap: "Resumen de las seis primeras filas de los datos de campo"

datos <- readxl::read_excel("datos.c5.xlsx", 
                            sheet = "caltropis") %>% 
  mutate(
    across(c(Long.Tot, Ancho, Radio, 
             Cobertura, Semillas), as.numeric))

# Valor mínimos y máximos de coberturas
Cmin <- min(datos$Cobertura, na.rm = TRUE)
Cmax <- max(datos$Cobertura, na.rm = TRUE)
ancho <- (Cmax - Cmin) / 5

# Cinco intervalos => seis clases de cobertura
cortes   <- seq(Cmin, Cmax, length.out = 6)  
etq      <- paste0("C", 1:5)
interval <- paste0(sprintf("%.2f", cortes[-6]), 
                   " - ", sprintf("%.2f", cortes[-1]))

# Mostrar la tabla inicial
head(datos) %>%
  kbl(booktabs  = TRUE, digits = 2,
      longtable = TRUE) %>% 
  kable_classic(full_width = FALSE)
```

------------------------------------------------------------------------

#### Paso 2) ¿Qué variable de estado explica mejor Bx?


```{r, echo=FALSE}
#| label: fig-c5-11
#| fig-cap: Relación de variables de estado con la variable reproductiva (semillas).
#| fig-pos: 'H'

# Matriz de correlación
M <- cor(datos[,2:6])            # Matriz de Correlación (M)

corrplot(M,  method = "circle",            # Correlaciones con circulos
         type = "lower", insig="blank",    # Forma del panel
         order = "AOE", diag = FALSE,      # Ordenar por nivel de correlación
         addCoef.col ="black",             # Color de los coeficientes
         number.cex = 0.8,                 # Tamaño del texto
         col = COL2("RdYlBu", 200))        # Transparencia de los circulos
```


```{r, echo=FALSE}
#| label: tbl-c5-22
#| tbl-cap: "Resumen estadístico de las regresiones lineales realizadas"

vars_estado <- c("Long.Tot", "Ancho", "Radio", "Cobertura")

cmp <- lapply(vars_estado, 
              function(v) {
  modelo <- lm(reformulate(v, "Semillas"), data = datos)
  glance(modelo) %>% 
    mutate(variable = v)  }) %>% 
  bind_rows() %>% 
  select(Variable = variable, 
         R.cuadrado = r.squared, 
         Valor.p = p.value, 
         AIC, BIC, gl.residual = df.residual) %>% 
  arrange(desc(R.cuadrado))

kbl(cmp, 
    booktabs  = TRUE, digits = 2,
    longtable = TRUE) %>% 
  kable_classic(full_width = FALSE)
```

```{r}
# Elección de la mejor variable de estado: cobertura
mejor_var <- dplyr::first(cmp$Variable)
message("Mejor variable por R²: ", mejor_var)
```

##### 2.1) Visualización de la relación Semillas vs Cobertura

```{r, message=FALSE, warning=FALSE, echo=FALSE}
#| label: fig-c5-12
#| fig-cap: Relación lineal entre la cobertura de individuos censados y la variable reproductiva (semillas).
#| fig-pos: 'H'

ggplot(datos, aes(x = Cobertura, y = Semillas)) +
  geom_point(alpha = 0.6) +
  geom_smooth(method = "lm", se = TRUE) +
  theme_bw() +
  labs(x = "Cobertura (m²)", 
       y = "Semillas (Bx)",
       title = "Relación Número Semillas (Bx) ~ Cobertura (C)") 
```

------------------------------------------------------------------------

#### Paso 3) Definir cinco clases de cobertura

```{r, echo=FALSE}
# 1. Valor mínimo de Cobertura en el censo
Cmin <- min(datos$Cobertura, na.rm = TRUE)

# 2. Valor máximo de Cobertura en el censo
Cmax <- max(datos$Cobertura, na.rm = TRUE)

# 3. Ancho de clase dividiendo el rango total (Cmax - Cmin) en 5 partes
ancho <- round(((Cmax - Cmin) / 5),4)

cat("\n- Ancho de clase\n\n")
cat("", ancho, "m²\n\n")

# 4. Construir los "cortes" o límites de los intervalos (Seis cortes para cinco intervalos definidos)
cortes <- seq(Cmin, Cmax, length.out = 6)  

# 5. Crear etiquetas (C1, ... , C5) para identificar las 5 clases
etqs   <- paste0("C", 1:5)

# 6. Clasificar los individuos en las 5 clases de Cobertura
datos <- 
  datos %>% 
  mutate(Clase_C = cut(Cobertura, 
                       breaks = cortes, 
                       labels = etqs,
                       include.lowest = TRUE, 
                       right = TRUE))

cat("\n- Clases de estado generadas\n\n")
cat("", paste(levels(datos$Clase_C), collapse = ", "), "\n\n")

```


```{r, echo=FALSE}
#| label: tbl-c5-23
#| tbl-cap: "Datos crudos discriminados por cobertura"

# Valor mínimos y máximos de coberturas
Cmin <- min(datos$Cobertura, na.rm = TRUE)
Cmax <- max(datos$Cobertura, na.rm = TRUE)
ancho <- (Cmax - Cmin) / 5

# Cinco intervalos => seis clases de cobertura
cortes   <- seq(Cmin, Cmax, length.out = 6)  
etq      <- paste0("C", 1:5)
interval <- paste0(sprintf("%.2f", cortes[-6]), 
                   " - ", sprintf("%.2f", cortes[-1]))

# Clasificación de cada observación por su nivel de cobertura
datos <- 
  datos %>% 
  mutate(Clase_C = cut(Cobertura, 
                       breaks = cortes, 
                       labels = etq,
                       include.lowest = TRUE, 
                       right = TRUE))

# Primeras cuatro filas de los datos discriminados por coberturas
kbl(head(datos,4), 
    booktabs  = TRUE, digits = 2,
    longtable = TRUE) %>% 
  kable_classic(full_width = FALSE)
```

##### 3.1) Histograma con cortes de clase\index{Visualización!histogramas}

```{r, echo=FALSE}
#| label: fig-c5-13
#| fig-cap: Cobertura con cortes de clase (cinco intervalos).
#| fig-pos: 'H'

# Distribución de frecuencias de acuerdo a las clases de cobertura
ggplot(datos, aes(x = Cobertura)) +
  geom_histogram(bins = 30, alpha = 0.6) +
  geom_vline(xintercept = cortes, linetype = 2) +
  labs(x = "Cobertura (m²)", 
       y = "Frecuencia de indv. (nx)",
       title = "") +
  theme_bw()+
  annotate("text",
           x = cortes[-6] + diff(cortes)/2, 
           y = Inf, vjust = 1.5,
           label = etqs, size = 3)
```

------------------------------------------------------------------------

#### Paso 4) Elaboración de la tabla de vida

```{r, message=FALSE, warning=FALSE, echo=FALSE}
#| label: tbl-c5-24
#| tbl-cap: "Tabla de vida con Tot_semillas y Bx (poblacional por clase)"

# Asegurar que Clase_C coincide con los cortes recalculados en ese mismo chunk.
datos <- 
  datos %>% 
  mutate(Clase_C = cut(Cobertura, 
                       breaks = cortes, 
                       labels = etqs,
                       include.lowest = TRUE, 
                       right = TRUE))

# Definir los cortes de clase nuevamente (para asegurar consistencia)
Cmin   <- min(datos$Cobertura, na.rm = TRUE)
Cmax   <- max(datos$Cobertura, na.rm = TRUE)
ancho  <- (Cmax - Cmin) / 5
cortes <- seq(Cmin, Cmax, length.out = 6)  # 6 bordes para 5 intervalos

# Crear etiquetas de intervalos con dos decimales
intervalos <- 
  paste0(
  sprintf("%.2f", cortes[-length(cortes)]), " - ",
  sprintf("%.2f", cortes[-1])
)

# Supervivencia de las semillas, tomada de la bibliografía (0.123%)
s0 <- 0.00123  # 0.123%

# 1) Totales de semillas por clase (visión poblacional)
tabla_v <- 
  datos %>% 
  group_by(Clase_C) %>% 
  summarise(
    # mapea C1..C5 a su rango
    Clases  = intervalos[as.integer(first(Clase_C))],  
    nx      = n(), # Frecuencia de indv. censados por cobertura
    Tot_semillas = sum(Semillas, na.rm = TRUE), 
    .groups = "drop"
  ) %>% 
  arrange(Clase_C) %>% 
  mutate(Bx = round(Tot_semillas * s0, 0))  # Bx exitoso


# Tabla
kbl(tabla_v,
    booktabs  = TRUE, digits = 2,
    longtable = TRUE) %>% 
  kable_classic(full_width = FALSE)
```

```{r}
# Chequeo de los valores
tabla_v$nx; 
sum(tabla_v$nx)
```

##### 4.1) Tabla de vida hasta la esperanza de vida ($e_x$)

```{r, echo=FALSE}
#| label: tbl-c5-25
#| tbl-cap: "Tabla de vida hasta eₓ"

# Mapear etiquetas C1..C5 a los intervalos de cobertura
intervalo <- setNames(interval, etq)

# tabla_v1, cuenta con Clase_C, Clases, nx, tot_semillas y Bx

# tabla_v3, calcula el resto de estimadores
tabla_v1 <- 
  tabla_v %>%
  mutate(
    x       = as.integer(Clase_C),
    Nx      = rev(cumsum(rev(nx))),    # cohorte ficticia
    N0      = first(Nx), 
    `Nx+1`  = lead(Nx, default = 0),
    mx      = Bx / Nx,
    `mx+1`  = lead(mx, default = 0),   # Requerido para Fx post
    Sx      = `Nx+1` / Nx,
    lx      = Nx / N0,
    `lx+1`  = lead(lx, default = 0),
    dx      = lx - `lx+1`,
    qx      = if_else(lx > 0, dx / lx, NA_real_),
    px      = 1 - qx,
    `Nx+1`  = lead(Nx, default = 0),
    Lx      = (Nx + `Nx+1`) / 2,
    Tx      = rev(cumsum(rev(Lx))),
    ex      = Tx / Nx,
    `lx.mx`   = lx * mx,
    `x.lx.mx` = x  * `lx.mx`

  )

#---
tabla_v1 %>%
  select(x, Clase_C, Clases, nx, Nx, Bx, lx, dx, qx, px, Sx, 
         `lx.mx`, `x.lx.mx`, Lx, Tx, ex) %>%
  kbl(booktabs  = TRUE, digits = 2) %>% 
  kable_classic(full_width = FALSE) %>% 
  kable_styling(
    full_width = FALSE,
    font_size  = 10,
    latex_options = c("repeat_header")  # ok con longtable
  )
```

------------------------------------------------------------------------

##### 4.2) Cálculo de estadísticos demográficos basados en la tabla de vida

```{r, echo=FALSE}
#| label: tbl-c5-26
#| tbl-cap: "Estadísticos demográficos generales"
#| message: false
#| warning: false

#  1. Estadísticos generales 
Ro <- sum(tabla_v1$`lx.mx`,   na.rm = TRUE)        # Tasa reproductiva neta
Tg <- sum(tabla_v1$`x.lx.mx`, na.rm = TRUE) / Ro   # Tiempo generacional
r_est <- log(Ro) / Tg                             # r estimado

# 2. Función de euler
euler <- 
      function(rr) 
      sum(tabla_v1$lx * tabla_v1$mx * 
      exp(-rr * tabla_v1$x), na.rm = TRUE) - 1

# 3. Cálculo de r exacto
r <- uniroot(euler, interval = c(-2, 2))$root
r <- round(r,3)

# 4. Cálculo de lambda
lambda <- exp(r)

# 5. Organización de los estadísticos generales
estad <-
tibble::tibble(
  `Tasa rep. neta (Ro)`         = Ro,
  `Tiempo g.racional (T)`       = Tg,
  `r_est = ln(R0)/T`            = r_est,
  `r (Euler)`                   = r,
  `lambda = exp(r)`             = lambda
) 

# 6. Tabulación
estad %>%
  mutate(across(everything(), ~ round(., 3))) %>%
  kbl(booktabs  = TRUE, digits = 2,
      longtable = TRUE) %>% 
  kable_classic(full_width = FALSE)
```

------------------------------------------------------------------------

#### Paso 5) Estimadores de estructura de estados - $F_{(pre)},\ F_{(post)},\ c_{(x)},\  v_{(x)}$.

```{r, echo=FALSE}
#| label: tbl-c5-27
#| tbl-cap: "Estimadores de estructura de estados"
#| message: false
#| warning: false

# Primer valor de S_x, para calcular S_0 (primer intervalo x = 1)
S0 <- tabla_v1$Sx[1]

# Tabla de vida para estimar Fx pre y post, cx y vx
tabla2 <- 
  tabla_v1 %>% 
  mutate(
    # 1.) Cálculo de F ´re y post
    Fpre  = S0 * `mx+1`,  # Fecundidad pre reprod.
    Fpost = Sx * `mx+1`,  # Fecundidad post reprod.
    
    # 2.) Cálculo de distrib. estable c(x)
    `lx.e_rx` = lx * exp(-r * x), # Estimador de cx
    cx        = `lx.e_rx` / sum(`lx.e_rx`, 
                                  na.rm = TRUE),  # cx
    
    # 3.) Cálculo del valor reproductivo v(x)
    erx_lx      = exp(r * x) / lx,
    `e_ry_ly_my`   = exp(-r * x) * lx * mx,
    `Se_ry_ly_my`  = rev(cumsum(rev(`e_ry_ly_my`))),
    vx          = erx_lx * `Se_ry_ly_my`,
    vx_norm     = vx / vx[1]) %>% 
  
    # Organización de la segunda tabla de vida - tabla2
  select(
    x, Clase_C, Nx, mx, Sx,  # Estimadores iniciales
    Fpre, Fpost,             # F pre y post
    `lx.e_rx`, cx,           # Distrib estable c(x)
 vx, vx_norm
  ) %>% 
  mutate(across(where(is.numeric), ~ round(., 3)))

#-------
#* Estos estimadores también se pueden tabular en select()
#*  erx_lx, e_ry_ly_my, Se_ry_ly_my 
#* Y se incluyen en el siguiente kbl() como:  
# "e^{rx}/lx","e^{-ry}·ly·my)", "Σ(e^{-ry}·ly·my)"  
# Se excluyen para resumir el tamaño de la tabla
#-------

# Impresión de la tabla
tabla2 %>%
  kbl(digits = 2,
      col.names = c(
        "x","Clase_C","Nx","mx","Sx",
        "F(pre)","F(post)",
        "lx·e^{-rx}","c(x)",
        "v(x)","v(x).norm"
      ),
      booktabs  = TRUE) %>% 
  kable_classic(full_width = FALSE) %>% 
  kable_styling(
    full_width = FALSE,
    font_size  = 10,
    latex_options = c("repeat_header")  # ok con longtable
  )
```

------------------------------------------------------------------------

#### Paso 6) Matrices de Leslie - $L$ (pre y post reproductivas)

```{r, echo=FALSE, warning=FALSE, message=FALSE}
# =============================
# Vectores necesarios
# =============================
estados <- tabla2$x         # Vector con los estados/clases (x)
Fpre    <- tabla2$Fpre      # Fecundidades pre-reproductivas
Fpost   <- tabla2$Fpost     # Fecundidades post-reproductivas
Sx      <- tabla2$Sx        # Supervivencias de transición (Estado_x -> Estado_(x+1))
k       <- length(estados)  # Número total de estados

# ==========================================================
# Matriz de Leslie PRE (k-1 x k-1): elimina el último estado
#  - Primera fila: Fpre (solo hasta k-1)
#  - Subdiagonal: inicia en S1 (transición Estado_1 -> Estado_2)
# ==========================================================
k_pre <- k - 1  # Tamaño reducido (sin Estado_k)

L_pre <- matrix(0, nrow = k_pre, ncol = k_pre)  # Matriz (k-1)x(k-1) con ceros
L_pre[1, ] <- Fpre[1:k_pre]                     # Fecundidades pre hasta el estado k-1

if (k_pre > 1) {
  for (i in 2:k_pre) {
    L_pre[i, i-1] <- Sx[i]
    # Subdiagonal:
    #   i=2 toma Sx[1]  (Estado_1 -> Estado_2)
    #   i=3 toma Sx[2]  (Estado_2 -> Estado_3)
    #   ...
  }
}

# Nombres (solo estados 1..k-1)
dimnames(L_pre) <- list(paste0("Estado_", estados[1:k_pre]),
                        paste0("Estado_", estados[1:k_pre]))


# ==========================================================
# Matriz de Leslie POST (k x k): completa
#  - Primera fila: Fpost (todos los estados)
#  - Subdiagonal: inicia en S1 (Estado_1 -> Estado_2)
# ==========================================================
L_post <- matrix(0, nrow = k, ncol = k)         # Matriz kxk con ceros
L_post[1, ] <- Fpost                            # Fecundidades post completas

if (k > 1) {
  for (i in 2:k) {
    L_post[i, i-1] <- Sx[i-1]
    # Subdiagonal:
    #   i=2 toma Sx[1]  (Estado_1 -> Estado_2)
    #   i=3 toma Sx[2]  (Estado_2 -> Estado_3)
    #   ...
  }
}

# Nombres (todos los estados)
dimnames(L_post) <- list(paste0("Estado_", estados),
                         paste0("Estado_", estados))


# -----------------------------
# Imprimir matrices con kableExtra
# -----------------------------
kable(L_pre,
      booktabs = TRUE,
      digits = 2,
      align = "c") %>%
  kable_styling(full_width = FALSE,
                position = "center",
                font_size = 10,
                latex_options = c("hold_position", "scale_down"))

kable(L_post,
      booktabs = TRUE,
      digits = 2,
      align = "c") %>%
  kable_styling(full_width = FALSE,
                position = "center",
                font_size = 10,
                latex_options = c("hold_position", "scale_down"))
```

------------------------------------------------------------------------

#### Paso 7) Modelación matricial multiestado (pre y post reproductiva)

##### 7.1) Proyección post-reproductiva

**Paso 1.** Cargar el vector de Estados $(N_t)$

```{r, echo=FALSE}
# Población inicial (vector de estados)
Nt <- tabla_v1$Nx
Nt

# Número de periodos a proyectar en el modelo
t <- 12
t
```

**Paso 2.** Función `modelo_pob` para automatizar $(N_{(t+1)} = L \cdot N_{(t)})$

```{r, echo=FALSE}
# Funcion (modelo_pob) para modelar la población por las diferentes Estadoes en el tiempo.
# 1) Elementos de la modelación (Matriz de Leslie - L, Vector de Abundancias - Nt y Periodos a modelar - t)
library(purrr)  # proporciona set_names()

modelo_pob <- function(L, Nt, t) {
  k <- length(Nt)
  out <- matrix(NA_real_, nrow = t + 1, ncol = k)
  out[1, ] <- Nt
  for (i in 1:t) out[i + 1, ] <- L %*% out[i, ]
  as.data.frame(out) %>% 
    purrr::set_names(paste0("Estado_", seq_len(k)))
}
```

**Paso 3.** Simulación de la proyección $(N_{(t+1)} = L\ . N_{(t)})$

```{r, echo=FALSE}
#| label: tbl-c5-28
#| tbl-cap: "Resumen de la simulación realizada"
#| message: false
#| warning: false

# 1) Usar la función creada para el producto L x Nt
simulacion <- modelo_pob(as.matrix(L_post), Nt, t)

# 2) Crear la columna Tiempo
simulacion <- simulacion %>%
  mutate(Tiempo = 0:(nrow(simulacion)-1))

# 3) Reordenar columnas para que Tiempo sea la primera columna
simulacion <- simulacion %>%
  select(Tiempo, everything())

# 4) Visualización rápida (redondeo)
colnames(simulacion) <- c("Tiempo", 
                          paste0("Estado_", 
                                 seq_len(ncol(simulacion) - 1)))

# 5) Mostrar un resumen redondeado
head(round(simulacion)) %>%
  kbl(booktabs  = TRUE, 
      longtable = TRUE) %>% 
  kable_classic(full_width = FALSE)
```

```{r, echo=FALSE}
#| label: tbl-c5-29
#| tbl-cap: "Resumen de la simulación en formato largo"
#| message: false
#| warning: false

# 6) Convertir a formato largo
simulacion_l <- simulacion %>%
  pivot_longer(cols = -Tiempo, 
               names_to = "Estado", 
               values_to = "Abundancia") %>%
  mutate(Abundancia = round(Abundancia, 0))

# Mostrar un resumen de la simulación en formato largo
head(simulacion_l) %>%
  kbl(booktabs  = TRUE, digits = 2,
      longtable = TRUE) %>% 
  kable_classic(full_width = FALSE)
```

**Paso 4.** Figura de la proyección multi-Estado

```{r, echo=FALSE}
#| label: fig-c5-14
#| fig-cap: Proyección post-reproductiva de la población de C. procera por estados de cobertura.
#| fig-pos: 'H'

ggplot(simulacion_l, aes(x = Tiempo, y = Abundancia, color = Estado)) +
  geom_point(size = 3) +
  geom_line() +
  labs(x = "Períodos",
       y = expression(log[10]~(Densidad~- Nx)),
       color = "Estados",
       title = "Proyección Post-Reproductiva") +
  scale_y_log10() + # Escala logarítmica en el eje Y
  scale_x_continuous(breaks = seq(min(simulacion_l$Tiempo),
                                  max(simulacion_l$Tiempo), by = 2)) +
  theme_bw() +
  theme(axis.text = element_text(size = 13),
        axis.title.x = element_text(size = 13),
        axis.title.y = element_text(size = 13),
        panel.grid.major = element_blank(),
        panel.grid.minor = element_blank())
```

------------------------------------------------------------------------

**Paso 4.** Tasa de crecimiento asintótica ($\lambda$) y distribución
estable por estados $c_x$ del censo post-reproductivo.

```{r, echo=FALSE}
# =========================================
# Autovalores / Autovectores de L_post (POST, por estados)
# =========================================
A <- as.matrix(L_post)

# 1) Autovalor dominante y autovector derecho (estructura estable)
eigR <- eigen(A)

posR   <- which.max(Mod(eigR$values))     # índice del autovalor dominante
lambda <- Re(eigR$values[posR])           # λ (dominante)
w      <- Re(eigR$vectors[, posR])        # autovector derecho asociado
cx     <- w / sum(w)                      # distribución estable c_x

# Asegurar signos coherentes (convención)
if (sum(cx) < 0) cx <- -cx

# 2) Autovector izquierdo (valor reproductivo)
eigL <- eigen(t(A))

posL   <- which.max(Mod(eigL$values))     # dominante para la transpuesta
v      <- Re(eigL$vectors[, posL])        # autovector izquierdo asociado
v_norm <- v / v[1]                        # normalización: v1 = 1 (primer estado como referencia)

if (v_norm[1] < 0) v_norm <- -v_norm

# 3) Tasa instantánea
r <- log(lambda)

# ----------- Salidas ordenadas -----------
cat("a) Tasa instantánea de aumento (r)\n\n")
print(round(r, 6))

cat("\n\nb) Tasa finita post-reproductiva (lambda)\n\n")
print(round(lambda, 6))

cat("\n\nc) Distribución estable de estados (c_x)\n\n")
print(round(setNames(cx, rownames(A)), 5))

cat("\n\nd) Valor reproductivo normalizado (v_x^norm)\n\n")
print(round(setNames(v_norm, rownames(A)), 5))
```

------------------------------------------------------------------------

##### 7.2) Proyección pre-reproductiva

**Paso 1.** Cargar el vector de Estadoes $(N_t)$

**Paso 2.** Función `modelo_pob` para automatizar
$(N_{(t+1)} = L \cdot N_{(t)})$

**Paso 3.** Simulación de la proyección $(N_{(t+1)} = L\ . N_{(t)})$

```{r, echo=FALSE}
#| label: tbl-c5-30
#| tbl-cap: "Resumen de la simulación en formato ancho"
#| message: false
#| warning: false

# 1) Usar la función creada para el producto L x Nt
Nt_pre <- Nt[1:4]   
t_pre  <- 12

# 2) Usar la función creada para el producto L x Nt
simulacion <- modelo_pob(as.matrix(L_pre), Nt_pre, t_pre)

# 2) Crear la columna Tiempo
simulacion <- 
  simulacion %>%
  mutate(Tiempo = 0:(nrow(simulacion)-1))

# 3) Reordenar columnas para que Tiempo sea la primera columna
simulacion <- 
  simulacion %>%
  select(Tiempo, everything())

# 4) Visualización rápida (redondeo)
colnames(simulacion) <- c("Tiempo", 
                          paste0("Estado_", 
                                 seq_len(ncol(simulacion) - 1)))
# 5) Mostrar un resumen redondeado
head(round(simulacion)) %>%
  kbl(booktabs  = TRUE, 
      longtable = TRUE) %>% 
  kable_classic(full_width = FALSE)
```

```{r, echo=FALSE}
#| label: tbl-c5-31
#| tbl-cap: "Resumen de la simulación en formato largo"
#| message: false
#| warning: false

library(tidyverse)
# 3) Convertir a formato largo
simulacion_l <- simulacion %>%
  pivot_longer(cols = -Tiempo, 
               names_to = "Estado", 
               values_to = "Abundancia") %>%
  mutate(Abundancia = round(Abundancia, 0))

# Mostrar un resumen de la simulación en formato largo
head(simulacion_l) %>%
  kbl(booktabs  = TRUE, 
      longtable = TRUE) %>% 
  kable_classic(full_width = FALSE)
```

**Paso 4.** Figura de la proyección multi-Estado

```{r, message=FALSE, warning=FALSE, echo=FALSE}
#| label: fig-c5-15
#| fig-cap: Proyección pre-reproductiva de la población de C. procera por estados de cobertura.
#| fig-pos: 'H'

ggplot(simulacion_l, aes(x = Tiempo, y = Abundancia, color = Estado)) +
  geom_point(size = 3) +
  geom_line() +
  labs(x = "Períodos",
       y = expression(log[10]~(Densidad~- Nx)),
       color = "Estados",
       title = "Proyección Pre-Reproductiva") +
  scale_y_log10() + # Escala logarítmica en el eje Y
  scale_x_continuous(breaks = seq(min(simulacion_l$Tiempo),
                                  max(simulacion_l$Tiempo), by = 2)) +
  theme_bw() +
  theme(axis.text = element_text(size = 13),
        axis.title.x = element_text(size = 13),
        axis.title.y = element_text(size = 13),
        panel.grid.major = element_blank(),
        panel.grid.minor = element_blank())
```

------------------------------------------------------------------------

**Paso 5.** Tasa de crecimiento asintótica ($\lambda$), distribución
estable por estados $c_x$ y valor reproductivo normalizado $v_x^{norm}$
del censo pre-reproductivo.

```{r, echo=FALSE}
# =========================================
# Autovalores / Autovectores de L_pre
# =========================================
A <- as.matrix(L_pre)

# 1) Autovalor y autovector derecho (estructura estable)
eigR <- eigen(A)

posR   <- which.max(Mod(eigR$values))   # índice del autovalor dominante
lambda <- Re(eigR$values[posR])         # λ dominante
w      <- Re(eigR$vectors[, posR])      # autovector derecho asociado
cx     <- w / sum(w)                    # distribución estable c_x

# 2) Autovector izquierdo (valor reproductivo)
eigL <- eigen(t(A))

posL   <- which.max(Mod(eigL$values))   # dominante para la transpuesta
v      <- Re(eigL$vectors[, posL])      # autovector izquierdo asociado
v_norm <- v / v[1]                      # normalización: v1 = 1 (Estado_1)

# Asegurar signos positivos (convención)
if (sum(cx) < 0) cx <- -cx
if (v_norm[1] < 0) v_norm <- -v_norm

# 3) Tasa instantánea
r <- log(lambda)

# 4) Tiempo de duplicación
t_dup <- log(2) / r

# ----------- Salidas ordenadas -----------
cat("a) Tasa instantánea de aumento (r)\n\n")
print(round(r, 6))

cat("\n\nb) Tasa finita pre-reproductiva (lambda)\n\n")
print(round(lambda, 6))

cat("\n\nc) Distribución estable de estados (c_x)\n\n")
print(round(setNames(cx, rownames(A)), 5))

cat("\n\nd) Valor reproductivo normalizado (v_x^norm)\n\n")
print(round(setNames(v_norm, rownames(A)), 5))

cat("\n\ne) Tiempo de duplicación (t_dup)\n\n")
print(round(t_dup, 3))
```


```{r, echo=FALSE}
# =========================================================
# Sensibilidad y Elasticidad (L_post) - Modelo por estados
# =========================================================

# 1) Matriz de proyección (post-reproductiva)
L <- as.matrix(L_post)

# ---------------------------------------------------------
# 2) Autovalor dominante (λ) y autovector derecho (w)
# - λ: tasa finita asintótica de crecimiento
# - w: estructura estable de estados (vector propio derecho)
eigR  <- eigen(L)
posR  <- which.max(Mod(eigR$values))
lambda <- Re(eigR$values[posR])
w     <- Re(eigR$vectors[, posR])

# ---------------------------------------------------------
# 3) Autovector izquierdo (v)
# - v: valor reproductivo por estado (vector propio izquierdo)
eigL <- eigen(t(L))
posL <- which.max(Mod(eigL$values))
v    <- Re(eigL$vectors[, posL])

# ---------------------------------------------------------
# 4) Ajuste de signo (convención interpretativa)
if (sum(w) < 0) w <- -w
if (sum(v) < 0) v <- -v

# ---------------------------------------------------------
# 5) Normalización biortogonal: v^T w = 1
# Esto permite usar directamente: S_ij = v_i w_j
v <- v / as.numeric(t(v) %*% w)

# ---------------------------------------------------------
# 6) Matriz de sensibilidad (efecto absoluto)
S <- outer(v, w)

# ---------------------------------------------------------
# 7) Matriz de elasticidad (efecto proporcional)
E <- (L / lambda) * S

# -------------------- Salidas ----------------------------
cat("a) Lambda dominante (post)\n\n")
print(round(lambda, 6))

cat("\n\nb) Suma de elasticidades (debe ser 1)\n\n")
print(round(sum(E), 6))

cat("\n\nc) Matriz de Sensibilidad (S_ij)\n\n")
print(round(S, 4))

cat("\n\nd) Matriz de Elasticidad (E_ij)\n\n")
print(round(E, 4))
```

------------------------------------------------------------------------

##### 8.3) Escenarios de manejo: simulaciones prospectivas

```{r}
# =========================================================
# Escenarios de manejo: efecto sobre lambda (post)
# =========================================================
L0 <- as.matrix(L_post)

# Función para lambda dominante
lambda_dom <- function(M){
  eg <- eigen(M)
  Re(eg$values[which.max(Mod(eg$values))])
}

lambda_0 <- lambda_dom(L0)

# ---------------------------------------------------------
# Escenario 1: Reducción del 30% en la fecundidad dominante
# (Estado_1 aporta la mayor elasticidad)
# ---------------------------------------------------------
L1 <- L0
L1[1,1] <- 0.70 * L1[1,1]

lambda_1 <- lambda_dom(L1)

# ---------------------------------------------------------
# Escenario 2: Reducción del 50% en todas las fecundidades
# (simula remoción recurrente de individuos reproductivos)
# ---------------------------------------------------------
L2 <- L0
L2[1, ] <- 0.50 * L2[1, ]

lambda_2 <- lambda_dom(L2)

# ---------------------------------------------------------
# Escenario 3: Reducción del 40% en transición temprana
# ---------------------------------------------------------
L3 <- L0
L3[2,1] <- 0.60 * L3[2,1]

lambda_3 <- lambda_dom(L3)

c(lambda_base = lambda_0,
  lambda_reduc_F1 = lambda_1,
  lambda_reduc_Ftotal = lambda_2,
  lambda_reduc_S1 = lambda_3) %>% round(4)
```


